---
title: "Sprawozdanie 4"
subtitle: "Eksploracja danych"
author: "Emilia Porczyńska, Michał Szostak"
date: "`r Sys.Date()`"
output:
  bookdown::pdf_document2:
    toc: true
    fig_caption: yes
    fig_width: 5
    fig_height: 4
    number_sections: true
    keep_tex: false
header-includes:
  - \usepackage[utf8]{inputenc}
  - \usepackage[polish]{babel}
  - \usepackage{graphicx}
  - \usepackage{xcolor}
  - \usepackage{hyperref}
  - \usepackage{floatrow}
  - \floatsetup[table]{capposition=bottom}
  - \usepackage{caption}
  - \definecolor{barolo}{HTML}{933525}
  - \definecolor{grignolino}{HTML}{BD6065}
  - \definecolor{barbera}{HTML}{912061}
  - \definecolor{notatka}{HTML}{B8860B}
fontsize: 12pt
editor_options:
  markdown:
    wrap: none
---

```{r setup, echo=FALSE, warning=FALSE, message=FALSE}
library(ggplot2)
library(knitr)
library(kableExtra)
library(dplyr)
library(showtext)   # żeby były polskie znaki na wykresach
library(HDclassif)  # zbiór wine
library(rpart)
library(randomForest)
library(gbm)
library(caret)
showtext_auto()

# Pakiety potrzebne w dalszych częściach (doinstaluj/odkomentuj w miarę potrzeb):
#  Zad 1a (ensemble): ipred, rpart, rpart.plot, randomForest, adabag
#  Zad 1b (SVM):      e1071
#  Zad 1  (ocena):    caret
#  Zad 2  (skupienia): cluster, factoextra, clValid, e1071 (matchClasses)

knitr::opts_chunk$set(fig.pos = "H", out.extra = "", cache = TRUE, message = FALSE)
```

```{r setup-wine, echo=FALSE, warning=FALSE}
data(wine)

dane2 <- wine

# kolory odmian
kolory_odmian     <- c(Barolo = "#C06554", Grignolino = "#E88E90", Barbera = "#B54C84") # wykres (jaśniejsze)
kolory_odmian_txt <- c(Barolo = "#933525", Grignolino = "#BD6065", Barbera = "#912061") # tekst (ciemniejsze)
# kolorowane nazwy odmian do nagłówków tabel (wymaga escape = FALSE)
odmiany_tex <- c(
  Barolo     = "\\textcolor{barolo}{\\textit{Barolo}}",
  Grignolino = "\\textcolor{grignolino}{\\textit{Grignolino}}",
  Barbera    = "\\textcolor{barbera}{\\textit{Barbera}}"
)
```

\newpage

# Wstęp i opis danych

W obu częściach sprawozdania pracujemy na zbiorze danych `wine` z R-pakietu `HDclassif`. Zbiór danych zawiera informacje o wynikach analizy chemicznej win uprawianych w tych samych regionach Włoch, lecz będących trzech różnych odmian: \textcolor{barolo}{\textit{Barolo}}, \textcolor{grignolino}{\textit{Grignolino}} oraz \textcolor{barbera}{\textit{Barbera}}.

Dokładniejszy opis danych znajduje się w poprzedniej części sprawozdania. Przypomnienie podstawowych informacji znajduje się poniżej

## Przypomnienie informacji o zbiorze danych

Dokonujemy takiej samej obróbce danych jak w poprzedniej części, czyli zmieniamy typy wszystkich parametrów cech na `numeric`, a numeryczne etykiety klas zmieniamy na prawdziwe nazwy odmian – `1` na \textcolor{barolo}{\textit{Barolo}}, `2` na \textcolor{grignolino}{\textit{Grignolino}}, a `3` na \textcolor{barbera}{\textit{Barbera}}.

```{r korekty}
dane2$class <- factor(
  dane2$class,
  labels = c("Barolo", "Grignolino", "Barbera")
)

dane2$V5  <- as.numeric(dane2$V5)
dane2$V13 <- as.numeric(dane2$V13)
```

Dane zawierają informacje o `r nrow(dane2)` winach. Dla każdego z nich mamy informacje o `r ncol(dane2)` cechach:

```{r tebala-typow-cech-dane2, echo=FALSE}

tab_cechy_2 <- data.frame(
  Typ = sapply(wine, class),
  Opis = c(
    "przynależność do klasy wina",
    "zawartość alkoholu",
    "kwas jabłkowy",
    "zawartość popiołu",
    "alkaliczność popiołu",
    "zawartość magnezu",
    "łączna zawartość fenoli",
    "flawonoidy",
    "fenole nieflawonoidowe",
    "proantocyjaniny",
    "intensywność barwy",
    "odcień koloru",
    "OD280/OD315 rozcieńczonych win",
    "zawartość proliny"
  )
)

# escape=FALSE -- żeby \textit zadziałał
rownames(tab_cechy_2) <- gsub("_", "\\\\_", rownames(tab_cechy_2))

kable(
  tab_cechy_2,
  caption = "Typy oraz opisy cech zbioru wine",
  booktabs = TRUE,
  escape = FALSE,
  align = "l"
) %>%
  kable_styling(
    full_width = FALSE,
    latex_options = c("striped", "HOLD_position"),
    stripe_color = "gray!10"
  ) %>%
  column_spec(2, width = "9cm")
```

Statystyki opisowe zmiennych:

```{r statystyki-opisowe-cech, echo=FALSE, results='asis'}
tab_summary_2 <- summary(dane2)
tab_summary_2[is.na(tab_summary_2)] <- "" # usunięcie niepotrzebnych "NA" zaśmiecających tabelę
# wine ma 14 kolumn -> dzielimy na 3 części
kawalki <- list(
  1:5,
  6:10,
  11:14
)

for (i in seq_along(kawalki)) {

  kawalek_tabeli <- tab_summary_2[, kawalki[[i]], drop = FALSE]

  # usunięcie pustych wierszy
  kawalek_tabeli <- kawalek_tabeli[
    rowSums(kawalek_tabeli != "") > 0,
    ,
    drop = FALSE
  ]

  caption_i <- if (i == length(kawalki)) {
    "Podsumowanie danych zbioru wine"
  } else {
    NULL
  }

  tabela <- kable(
    kawalek_tabeli,
    booktabs = TRUE,
    caption = caption_i
  ) %>%
    kable_styling(
      latex_options = c(
        "striped",
        "scale_down",
        "HOLD_position"
      )
    )

  print(tabela)
}
```

Na wykresie poniżej znajduje się rozkład liczności odmian:

```{r rozklad-klas, echo=FALSE, warning=FALSE, fig.cap="Rozkład liczności odmian w zbiorze \\texttt{wine}. Kolory słupków odpowiadają odmianom: \\textcolor{barolo}{\\textit{Barolo}}, \\textcolor{grignolino}{\\textit{Grignolino}}, \\textcolor{barbera}{\\textit{Barbera}}.", fig.width=5, fig.height=3}
ggplot(dane2, aes(x = class, fill = class)) +
  geom_bar() +
  scale_fill_manual(values = kolory_odmian, guide = "none") +
  labs(x = "Odmiana", y = "Liczność") +
  theme_minimal(base_size = 11) +
  theme(axis.text.x = element_text(colour = kolory_odmian_txt[levels(dane2$class)], face = "italic"))
```


# Część 1 – zaawansowane metody klasyfikacji

W pierwszej części raportu przedstawimy metody Bagging i Random Forest oraz dokonamy oceny dokładności ich klasyfikacji. Następnie przeprowadzimy analizę metody maszyn wektorów nośnych (SVM) z wykorzystaniem różnych funkcji jądrowych. Na końcu porównamy wyniki wszystkich modeli w celu oceny ich skuteczności.

## Rodziny klasyfikatorów / uczenie zespołowe

Na początku analizy zbiór Wine podzielono na zbiór uczący i testowy w proporcji 70% do 30%, co miało na celu rzetelną ocenę zdolności generalizacji modeli. W przypadku metod Bagging oraz Random Forest zamiast jednorazowego podziału wykorzystano wielokrotne próbkowanie bootstrapowe. Każde drzewo było budowane na losowo wybranej próbie uczącej, a jako miarę jakości zastosowano błąd klasyfikacji wyznaczany na obserwacjach niewykorzystanych podczas budowy danego drzewa (Out-of-Bag, OOB). Takie podejście pozwala na ocenę skuteczności modeli bez konieczności wydzielania osobnego zbioru walidacyjnego oraz zapewnia bardziej stabilną estymację błędu klasyfikacji.


```{r podzail-danych-zb-ucz-zb-test, echo=FALSE, warning=FALSE}
set.seed(67) 

liczba_wierszy <- nrow(dane2)
train_index <- sample(1:liczba_wierszy, size = round(0.7 * liczba_wierszy))

train_set <- dane2[train_index, ]
test_set  <- dane2[-train_index, ]
```

nastepnie przeprwadzamy predykscie na pojedynczym drzew w celu porpwania czy uzycie bardziej zlozonych algorytmow bedzie skuteczniejsze w metdzie klasyfikacji

```{r pojedyncze-drzewo, echo=FALSE}
tree_model <- rpart(class ~ ., data = train_set, method = "class")
tree_pred <- predict(tree_model, test_set, type = "class")

# Dodaj wyświetlenie wyniku, żeby móc go porównać z RF!
table(tree_pred, test_set$class)
```
Powyzej widzimy tabele pomyllek. Widzimy ze algorytm dobrze sobie poradzil z klasyfikacjia typow grignolino i brarbera gdzie pomylism nie wiecej niz dwa razy. natomaist klasyfikacji barolo pomylil sie az 5 razy na 18. dokloadnosc wyniosla okolo 85%, natomiast wspolczynnik bledu 15%, co nie jest zadowalajacym wynikiem. to do poprwamy chyba zle czytalam tabele

```{r bagging, echo=FALSE}
library(ipred)
btree <- bagging(class ~ ., data = dane2, nbagg = 25, 
                 control = rpart.control(minsplit = 1, cp = 0))
print(btree)

# 2. Badanie wpływu liczby replikacji B na błąd klasyfikacji (estymator .632+)
B.vector <- c(1, 5, 10, 20, 30, 40, 50, 100)

bagging.error.rates <- sapply(B.vector, function(b) {
  print(paste0('B=', b))
  
  # Przekazujemy minsplit i cp wewnątrz funkcji errorest za pomocą control
  err <- errorest(class ~ ., data = dane2, model = bagging, nbagg = b, 
                  estimator = "632plus", 
                  est.para = control.errorest(nboot = 20),
                  control = rpart.control(minsplit = 1, cp = 0))
  return(err$error)
})

# 3. Wykres zależności błędu od B
plot(B.vector, bagging.error.rates, xlab = "Liczba replikacji B (nbagg)", 
     ylab = "Błąd klasyfikacji (.632+)",
     main = "Bagging (Wine): error rate vs. B", type = "b", col = "blue", pch = 19)
grid()
```
Powyzszy wykres przestawai zaleznosc bledy klasyfikacji .632+ od liczby drzew, widzimy ze do 40 tendencja jest spadkowa wraz ze wzrostem liczby replikacji blad spada az do 4%, dzieki czemu mozemy stwardzic ze algorytm zlozony bagging istotnie redukuje blad klasyfikacji w porowaniu do pojedynczego drzewa gdzie blad wyniosl 15%. Widzimy ze powyzej warotosc 40 az do 100 nie zauwazmy dalszego spadku bledu zaczyna sie stabliizowac blad co swiadczy ze dla naszego zbioru wine najlepszym wyborem jest liczba drzew okolo 40. Wiksza ilosc drze zwiksza jedynie koszt oblczeniowu i czas wykonania programu , nie wnoszzac juz istotnej porwany dokladnosci lasyfikacji.

```{r random-forest, echo=FALSE}
p <- ncol(dane2) - 1

# 2. Model rf.1: Jedno drzewo (wszystkie cechy)
rf.1 <- randomForest(class ~ ., data = dane2, ntree = 1, mtry = p, importance = TRUE)
print(rf.1)

# 3. Model rf.2: Klasyczny Random Forest (100 drzew)
rf.2 <- randomForest(class ~ ., data = train_set, ntree = 100, mtry = floor(sqrt(p)), importance = TRUE)
print(rf.2)

# 4. Prognozowane klasy dla zbioru TESTOWEGO (wtedy porównanie z drzewem ma sens!)
pred.labels <- predict(rf.2, newdata = test_set, type = "class")
real.labels <- test_set$class 

confusion.matrix <- table(pred.labels, real.labels)
print("Macierz pomyłek dla zbioru testowego (Random Forest):")
print(confusion.matrix)

# 5. Prognozowane prawdopodobieństwa a posteriori
pred.probs <- predict(rf.2, newdata = dane2, type = "prob")
head(pred.probs) 

# 6. Macierz pomyłek na bazie OOB (Out-Of-Bag)
print("Macierz pomyłek OOB (Out-Of-Bag):")
print(rf.2$confusion)

# 7. Wykres błędu klasyfikacji w zależności od liczby drzew
plot(rf.2, main = "Random Forest (Wine): Błąd klasyfikacji vs. Liczba drzew")
legend("topright", legend = colnames(rf.2$err.rate), col = 1:ncol(rf.2$err.rate), lty = 1:ncol(rf.2$err.rate))

# 8. Ranking ważności cech (Variable Importance Plot)
varImpPlot(rf.2, main = "Ranking ważności cech dla zbioru Wine")
```

Na powyzszym wykresie widizmy ogolny zaleznosc bledu klasyfikacji od liczby drzew dla calkowitego bledu (czarna linie) oraz blady dla poszczegolnych trech odmin. Widzimy ze dla okolo 40 drzew nastepuje stabilizacja. Dla oglnego bledu od 40 drzew blad sie stabilizuje i wystepuje na pziomie okolo 3%. widizmyz e okolo 50 jest wystarczaja ca dla klasyfikacji. nastepnie dla odmianny barbera po okolo 20 drze schodzi do 0 co oznacza ze modle idelanie klasyfikiuje ten batunek. Natomiast najtrudniejsza do klasyfikacji okazuje sie odamiana grignolino blad utrzuje sia na posomie okolo 7%. 

Porwonojac bledy dla pojednczego otzrmalismy blad na poziomie 15%, natomaist osatteczna macierz pomylek dla lasu losowego widzimyz e pomylil sie tylko raz dzieki czemu blady klasyfikazci wynosi tylko 1.89 %. Natomiast blad baggingu wynosil okolo 3% co rowniez widzimyze ze obecnie tzrmalismy duzy spadek do porpzedniej metdy.


```{r poprwanie-metod, echo=FALSE}
# 1. Definiujemy własną funkcję predykcji dla rpart (wymagane przez errorest dla klasyfikacji)
mypredict.rpart <- function(object, newdata) predict(object, newdata = newdata, type = "class")

# 2. Obliczanie błędu .632+ dla pojedynczego drzewa, baggingu i lasu losowego
set.seed(67) # dla powtarzalności wyników próbkowania bootstrapowego

error.tree <- errorest(class ~ ., data = dane2, model = rpart, 
                       predict = mypredict.rpart,
                       estimator = "632plus", est.para = control.errorest(nboot = 20))

error.bagging <- errorest(class ~ ., data = dane2, model = ipred::bagging,
                          estimator = "632plus", est.para = control.errorest(nboot = 20),
                          control = rpart.control(minsplit = 1, cp = 0))

error.randomForest <- errorest(class ~ ., data = dane2, model = randomForest,
                               estimator = "632plus", est.para = control.errorest(nboot = 20))

# 3. Wyświetlenie czystych współczynników błędu
print(paste("Błąd Pojedynczego Drzewa:", round(error.tree$error, 4)))
print(paste("Błąd Baggingu:", round(error.bagging$error, 4)))
print(paste("Błąd Random Forest:", round(error.randomForest$error, 4)))

# 4. Względna redukcja błędu klasyfikacji (w %) - KLUCZ DO TWOJEGO POLECENIA
redukcja.bagging <- (error.tree$error - error.bagging$error) / error.tree$error * 100
redukcja.rf      <- (error.tree$error - error.randomForest$error) / error.tree$error * 100

print(paste0("Względna redukcja błędu przez Bagging vs. Drzewo: ", round(redukcja.bagging, 2), "%"))
print(paste0("Względna redukcja błędu przez Random Forest vs. Drzewo: ", round(redukcja.rf, 2), "%"))
```
Pozwej widzmy wyniki odumowuywykacja dziala metod. Widzimy ze blad klasyfikacji spada drastycznie z oko 10% do 1.2 % dla metody random forest. Stosujac te metode otzrmamy o wilele lepsze wyniki. Zlozone algorytmy popraez urednianie setek drzew eliminuja wysoka wariancjie jak byla obecja dla pojedynczego drzewa i stabilizuja reguly decyzyjne i podnosza zdolnosci generalizacji modleu.

Rownizez widizmy isitona roznice medzy modelami zlozonymi dla baggingu blad wyniosl 3% natomaist dla random forest 1.2%. Róznica ta wynika z odmiennej techniki budowy drzew. W baggingu kazde drzew analizuje wszystkie dosteone cechy. W zb wine kilka paramterow silnie roznicuje kalsy wiec wiekszosc drzew w baggingu wybiera te same zminenne przec co drzewa sa mocno ze soba skorelowane. Natomiast random forest wporadza dodatkowy lemnet losowwosci w kazdym wezle losuje tylko maly podzbior cech, przez co zmusza drzewo do szukania aletrenatywnych wzorców i regul. dzieki czemu drzewa nie sa ze soba skorelowane .


## Metoda wektorów nośnych (SVM)

NAtepnie wykorzystujac metode wekotrow noscnych porowanym kalsyfikatory dla roznych funckji jadrowych.

```{r przygotowanie-zb, echo=FALSE, warning=FALSE}
library(e1071)
#dane2 <- na.omit(wine)
dane2$class <- as.factor(dane2$class)

set.seed(67) 
liczba_wierszy <- nrow(dane2)
train_index <- sample(1:liczba_wierszy, size = round(0.7 * liczba_wierszy))

training.set <- dane2[train_index, ]
test.set     <- dane2[-train_index, ]

real.labels <- test.set$class
n.test <- length(real.labels)
```

```{r jadro-liniowe-rozne-c, echo=FALSE, warning=FALSE}

svm.linear.C0.1 <- svm(class ~ ., data = training.set, kernel = "linear", cost = 0.1)
svm.linear.C1   <- svm(class ~ ., data = training.set, kernel = "linear", cost = 1)
svm.linear.C10  <- svm(class ~ ., data = training.set, kernel = "linear", cost = 10)

# Predykcje i ocena dla różnych wartości C
pred.svm.lin0.1 <- predict(svm.linear.C0.1, newdata = test.set)
pred.svm.lin1   <- predict(svm.linear.C1, newdata = test.set)
pred.svm.lin10  <- predict(svm.linear.C10, newdata = test.set)

acc.lin0.1 <- sum(diag(table(pred.svm.lin0.1, real.labels))) / n.test
acc.lin1   <- sum(diag(table(pred.svm.lin1, real.labels))) / n.test
acc.lin10  <- sum(diag(table(pred.svm.lin10, real.labels))) / n.test

print(paste("Dokładność jądra liniowego (C=0.1):", round(acc.lin0.1, 4)))
print(paste("Dokładność jądra liniowego (C=1.0):", round(acc.lin1, 4)))
print(paste("Dokładność jądra liniowego (C=10.0):", round(acc.lin10, 4)))

```
Powyzej znajduja sie wyniki dokladnosci dla jadra linowego w zalezcnosci od ronzych wartosci paramtru c, ktory kontroluje kompromis miedzy szerekoascia marginesu separujacego a liczba bledow dopuszczalnych na zb testowym. Widzimyz ze dla jadra linowego zmiana prarametru c od 0.1 do 10 nie wpynela na dokaldnosc klasyfikacji na zb testowym. JEst to skutego tego ze w zb wine w przestrzeni wilowyniarowje nasz zb cechuje sie linoiowa odseparawalonscia klas. co skutkuje ze granica decyzyjna wyznaczona przez svm jest na tyle stablina ze zmiana marginesu nie przesuja jej w sposob, ktroy zminil by klasufukacjie. 


```{r jadra-inne, echo=FALSE, warning=FALSE}

svm.poly2  <- svm(class ~ ., data = training.set, kernel = "polynomial", degree = 2)
svm.poly4  <- svm(class ~ ., data = training.set, kernel = "polynomial", degree = 4)
svm.radial <- svm(class ~ ., data = training.set, kernel = "radial") # domyślne parametry

# Predykcje i ocena
pred.svm.poly2  <- predict(svm.poly2, newdata = test.set)
pred.svm.poly4  <- predict(svm.poly4, newdata = test.set)
pred.svm.radial <- predict(svm.radial, newdata = test.set)

acc.svm.poly2  <- sum(diag(table(pred.svm.poly2, real.labels))) / n.test
acc.svm.poly4  <- sum(diag(table(pred.svm.poly4, real.labels))) / n.test
acc.svm.radial <- sum(diag(table(pred.svm.radial, real.labels))) / n.test

print("--- Porównanie jąder (parametry domyślne) ---")
print(paste("Jądro wielomianowe (deg=2):", round(acc.svm.poly2, 4)))
print(paste("Jądro wielomianowe (deg=4):", round(acc.svm.poly4, 4)))
print(paste("Jądro radialne (domyślne):", round(acc.svm.radial, 4)))
```
Powyzej znajduja sie wyniki dla roznych funkcji jader. Jadro radianlne okazuje sie idelanym wyborem dla naszego zioru wine, poniewaz bezlednie sklasyfikowal zb. NAstepnie jadro liniowe wspomniane wczescniej rozniwez bardzo dobrze poraddzilo sb z klasyfikacja. Natomiast jadrwa wilowymiraowe radza sobe gorzej a zwikeszanie stopnia wielomianu jeszcze bardziej oblizna doklasnosc.


```{r optymalizacja, echo=FALSE, warning=FALSE}
C.range <- 2^((-4):4)
gamma.range <- 2^((-8):4)

# Wyznaczamy kolumny cech (wszystkie prócz 'class') do procesu tuningu
X_train <- training.set[, colnames(training.set) != "class"]
y_train <- training.set$class

# Automatyczny dobór parametrów metodą sprawdzianu krzyżowego (Cross-Validation)
radial.tune <- tune(svm, train.x = X_train, train.y = y_train,
                    kernel = "radial",
                    ranges = list(cost = C.range, gamma = gamma.range))

print("--- Wyniki optymalizacji jądra radialnego ---")
print(radial.tune)

# Wykresy profilu błędu
plot(radial.tune, transform.x = log2, transform.y = log2, color.palette = topo.colors)
plot(radial.tune, type = "perspective")

# Budowa ostatecznego modelu z najlepszymi parametrami C i gamma
C.best     <- radial.tune$best.parameters[["cost"]]
gamma.best <- radial.tune$best.parameters[["gamma"]]

svm.radial.tuned <- svm(class ~ ., data = training.set, kernel = "radial",
                        cost = C.best, gamma = gamma.best)

# Prognozowanie na bazie optymalnego modelu i ocena
pred.svm.radial.tuned <- predict(svm.radial.tuned, newdata = test.set)
acc.svm.radial.tuned  <- sum(diag(table(pred.svm.radial.tuned, real.labels))) / n.test

print("--- Wynik końcowy ---")
print(paste("Jądro radialne przed tuningiem:", round(acc.svm.radial, 4)))
print(paste("Jądro radialne po tuningu:", round(acc.svm.radial.tuned, 4)))
```
Powyzej mamy wynki dla jadra radnialenog przed i po tunigiem wynosi 1. Mimo ze skutecznosc klasyfikacji na zb testowym wynosi w obu przypdakach 100% to opytmalizacja dala nam model bezpieczniejszy i bardziej stabilny. Algorytm optymalizacyjn wskazal ze lesza wartoscia jest mniejszy koszt c=0.5. 

## Porównanie skuteczności metod

Podsumowujac klazyfikator bazowy (pojedyncze drzewo) charakteryzuje sie najnizsza dokladnosci z podowu skonnosci do przeuczneia i wysokiej wariancji. Zastoswoanie metod zlozonych i svm drastycznie obniza blad klasyfikajci. Najlepsza metoda jest random forest dla 100 drzew gdzie blad dokaldnosc wynosla 98.11 oraz svm dla jadra radialengo gdzie byla 100 dolakdnaocis. Równiez bardza dobra metoda jest svm dla jadra liniowego 

to dodac do opisu wyzej 
JAko jedyny model bezbłędnie sklasyfikował wszystkie próbki w zbiorze testowym. Jądro radialne potrafi w sposób ciągły i gładki wyginać granice decyzyjne w wielowymiarowej przestrzeni, idealnie dopasowując się do specyfiki chemicznej win.Dodatkowy atut: Dzięki przeprowadzonej optymalizacji (tuningowi) wiesz, że parametry $C=0.5$ i $\gamma=0.03125$ dają modelowi bardzo szeroki margines bezpieczeństwa, co czyni go najbardziej stabilnym na przyszłość
Ustępuje SVM zaledwie o jeden mały błąd na zbiorze testowym (pomylił jedno wino Barolo z Grignolino). To potężny i niezwykle bezobsługowy algorytm, który rewelacyjnie uśrednia decyzje setek drzew, ale w tym konkretnym, czystym zbiorze minimalnie przegrał z idealnie dopasowaną geometrią SVM

# Część 2 – analiza skupień

\textcolor{red}{Celem zadania jest zastosowanie poznanych algorytmów analizy skupień (ang. clustering) oraz ocena i porównanie jakości grupowania. Przeprowadzając analizę, należy zastosować przynajmniej jedną wybraną metodę grupującą (np. algorytm PAM) oraz przynajmniej jedną metodę hierarchiczną (np. algorytm AGNES).}

## Wybór i przygotowanie danych

\textcolor{red}{– Do analizy wybieramy jeden ze zbiorów wymienionych w zad.2/lista 3. Uwaga: Można wybrać ten sam albo inny zbiór niż w przypadku porównywania metod klasyfikacji.}

\textcolor{red}{– Aby ułatwić wizualizację wyników, w przypadku „większych" danych losujemy podzbiór zawierający 200 rekordów (wierszy).}

\textcolor{red}{– Przed zastosowaniem metod analizy skupień usuwamy zmienną grupującą zawierającą etykietki klas (grup). Zmienna ta powinna być jednak później wykorzystana do oceny jakości grupowania ($\rightarrow$ zewnętrzne wskaźniki walidacyjne).}

\textcolor{red}{– Postaraj się rozstrzygnąć, czy konieczne będzie zastosowanie standaryzacji przed wyznaczeniem macierzy odległości/odmienności.}

## Wizualizacja wyników grupowania

\textcolor{red}{Przyjmując liczbę skupień K równą rzeczywistej liczbie klas:}

\textcolor{red}{– Zilustruj otrzymane wyniki (podział na skupienia) na wykresach rozrzutu, zaznaczając (np. różnymi kolorami) przynależność do poszczególnych skupisk. Dodatkowo, uzupełnij wykresy o informacje nt. rzeczywistej przynależności obiektów do grup/klas (np. różne kolory mogą oznaczać różne skupienia, a różne symbole – przynależność do klas).}

\textcolor{red}{$\ast$ Wskazówka 1: Aby przedstawić dane na dwuwymiarowym wykresie rozproszenia, można wykorzystać odpowiednią metodę redukcji wymiaru (np. PCA lub MDS).}

\textcolor{red}{$\ast$ Wskazówka 2: W przypadku algorytmu hierarchicznego, aby otrzymać partycję dla ustalonej liczby skupień K można wykorzystać funkcję cutree().}

\textcolor{red}{– W przypadku metody hierarchicznej porównaj dendrogramy otrzymane dla różnych metod łączenia skupień (ang. linkage methods) Dla chętnych: można zastosować także odpowiednie kolorowanie liści dendrogramów, zgodnie z rzeczywistą przynależnością obiektów do klas.}

\textcolor{red}{– Co można powiedzieć o podstawowych własnościach otrzymanych skupień (np. jednorodność/zwartość, separacja itp.)?}

\textcolor{red}{– Czy i w jakim stopniu otrzymany podział na klastry zgadza się z rzeczywistą przynależnością obiektów do klas?}

## Ocena jakości grupowania, wybór liczby skupień i porównanie metod

\textcolor{red}{Dla ustalonego zakresu liczby skupień (K $\in$ \{2, 3, \ldots, K.max\}) wykonaj poniższe kroki:}

\textcolor{red}{– wskaźniki wewnętrzne: Wykorzystaj średnią wartość indeksu silhouette do porównania wyników otrzymanych dla różnych algorytmów analizy skupień (np. algorytmy PAM i AGNES) oraz różnej liczby skupień K.}

\textcolor{red}{– wskaźniki zewnętrzne: Wykorzystaj wybraną miarę zgodności dwóch partycji (np. funkcja matchClasses()\{e1071\}) do porównania wyników grupowania z rzeczywistą przynależnością do klas.}

\textcolor{red}{Na podstawie otrzymanych wyników spróbuj rozstrzygnąć, który algorytm lepiej poradził sobie z grupowaniem danych oraz jaka liczba klastrów jest optymalna.}

## Interpretacja wyników grupowania – charakterystyki skupień

\textcolor{red}{– Wykorzystując wnioski z poprzedniego punktu, wyznacz podział na skupienia dla optymalnej liczby skupień K.}

\textcolor{red}{– Analizując podstawowe charakterystyki poszczególnych cech, zbadaj czym wyróżniają się obiekty należące do danego skupienia (np. dla obiektów należących do poszczególnych skupień można wyznaczyć średnie wartości cech, porównać wykresy pudełkowe itp.).}

\textcolor{red}{– W przypadku metody PAM sprawdź także, które obiekty są medoidami (reprezentantami skupień) i co je wyróżnia.}
