---
title: "Sprawozdanie 4"
subtitle: "Eksploracja danych"
author: "Emilia Porczyńska, Michał Szostak"
date: "`r Sys.Date()`"
output:
  bookdown::pdf_document2:
    toc: true
    fig_caption: yes
    fig_width: 5
    fig_height: 4
    number_sections: true
    keep_tex: false
header-includes:
  - \usepackage[utf8]{inputenc}
  - \usepackage[polish]{babel}
  - \usepackage{graphicx}
  - \usepackage{xcolor}
  - \usepackage{hyperref}
  - \usepackage{floatrow}
  - \floatsetup[table]{capposition=bottom}
  - \usepackage{caption}
  - \definecolor{barolo}{HTML}{933525}
  - \definecolor{grignolino}{HTML}{BD6065}
  - \definecolor{barbera}{HTML}{912061}
  - \definecolor{notatka}{HTML}{B8860B}
  - \definecolor{aikod}{HTML}{1C5BD8}
fontsize: 12pt
editor_options:
  markdown:
    wrap: none
---

```{r setup, echo=FALSE, warning=FALSE, message=FALSE}
library(ggplot2)
library(knitr)
library(kableExtra)
library(dplyr)
library(showtext)   # żeby były polskie znaki na wykresach
library(HDclassif)  # zbiór wine
library(rpart)
library(randomForest)
library(gbm)
library(caret)
library(ipred)      # bagging, errorest (.632+)
library(e1071)      # svm, tune
showtext_auto()

# Pakiety potrzebne w dalszych częściach (doinstaluj/odkomentuj w miarę potrzeb):
#  Zad 1a (ensemble): ipred, rpart, rpart.plot, randomForest, adabag
#  Zad 1b (SVM):      e1071
#  Zad 1  (ocena):    caret
#  Zad 2  (skupienia): cluster, factoextra, clValid, e1071 (matchClasses)

knitr::opts_chunk$set(fig.pos = "H", out.extra = "", cache = TRUE, message = FALSE)
```

```{r setup-wine, echo=FALSE, warning=FALSE}
data(wine)

dane2 <- wine

# kolory odmian
kolory_odmian     <- c(Barolo = "#C06554", Grignolino = "#E88E90", Barbera = "#B54C84") # wykres (jaśniejsze)
kolory_odmian_txt <- c(Barolo = "#933525", Grignolino = "#BD6065", Barbera = "#912061") # tekst (ciemniejsze)
# kolorowane nazwy odmian do nagłówków tabel (wymaga escape = FALSE)
odmiany_tex <- c(
  Barolo     = "\\textcolor{barolo}{\\textit{Barolo}}",
  Grignolino = "\\textcolor{grignolino}{\\textit{Grignolino}}",
  Barbera    = "\\textcolor{barbera}{\\textit{Barbera}}"
)

# pomocnicza: kable z niebieskim tekstem (kolor aikod) -> oznaczenie, że tabelę
# z surowego printu zrobił AI; caption wstawiamy już owinięte w \textcolor{aikod}{}
tab_ai <- function(x, caption = NULL, col.names = NULL, digits = 3,
                   row.label = NULL, align = "c") {
  df <- if (is.matrix(x) || is.table(x)) as.data.frame.matrix(x)
        else as.data.frame(x, check.names = FALSE)
  if (!is.null(row.label)) {
    df <- cbind(rownames(df), df)
    names(df)[1] <- row.label
  }
  rownames(df) <- NULL
  cn <- if (is.null(col.names)) names(df) else col.names
  k <- kable(df, caption = caption, booktabs = TRUE, col.names = cn,
             digits = digits, escape = FALSE, align = align,
             row.names = FALSE, linesep = "") %>%
    kable_styling(full_width = FALSE, latex_options = c("HOLD_position")) %>%
    row_spec(0, bold = TRUE, color = "aikod")
  if (nrow(df) >= 1) k <- row_spec(k, seq_len(nrow(df)), color = "aikod")
  k
}
```

\newpage

# Wstęp i opis danych

W obu częściach sprawozdania pracujemy na zbiorze danych `wine` z R-pakietu `HDclassif`. Zbiór danych zawiera informacje o wynikach analizy chemicznej win uprawianych w tych samych regionach Włoch, lecz będących trzech różnych odmian: \textcolor{barolo}{\textit{Barolo}}, \textcolor{grignolino}{\textit{Grignolino}} oraz \textcolor{barbera}{\textit{Barbera}}.

Dokładniejszy opis danych znajduje się w poprzedniej części sprawozdania. Przypomnienie podstawowych informacji znajduje się poniżej

## Przypomnienie informacji o zbiorze danych

Dokonujemy takiej samej obróbce danych jak w poprzedniej części, czyli zmieniamy typy wszystkich parametrów cech na `numeric`, a numeryczne etykiety klas zmieniamy na prawdziwe nazwy odmian – `1` na \textcolor{barolo}{\textit{Barolo}}, `2` na \textcolor{grignolino}{\textit{Grignolino}}, a `3` na \textcolor{barbera}{\textit{Barbera}}.

```{r korekty}
dane2$class <- factor(
  dane2$class,
  labels = c("Barolo", "Grignolino", "Barbera")
)

dane2$V5  <- as.numeric(dane2$V5)
dane2$V13 <- as.numeric(dane2$V13)
```

Dane zawierają informacje o `r nrow(dane2)` winach. Dla każdego z nich mamy informacje o `r ncol(dane2)` cechach:

```{r tebala-typow-cech-dane2, echo=FALSE}

tab_cechy_2 <- data.frame(
  Typ = sapply(wine, class),
  Opis = c(
    "przynależność do klasy wina",
    "zawartość alkoholu",
    "kwas jabłkowy",
    "zawartość popiołu",
    "alkaliczność popiołu",
    "zawartość magnezu",
    "łączna zawartość fenoli",
    "flawonoidy",
    "fenole nieflawonoidowe",
    "proantocyjaniny",
    "intensywność barwy",
    "odcień koloru",
    "OD280/OD315 rozcieńczonych win",
    "zawartość proliny"
  )
)

# escape=FALSE -- żeby \textit zadziałał
rownames(tab_cechy_2) <- gsub("_", "\\\\_", rownames(tab_cechy_2))

kable(
  tab_cechy_2,
  caption = "Typy oraz opisy cech zbioru wine",
  booktabs = TRUE,
  escape = FALSE,
  align = "l"
) %>%
  kable_styling(
    full_width = FALSE,
    latex_options = c("striped", "HOLD_position"),
    stripe_color = "gray!10"
  ) %>%
  column_spec(2, width = "9cm")
```

Statystyki opisowe zmiennych:

```{r statystyki-opisowe-cech, echo=FALSE, results='asis'}
tab_summary_2 <- summary(dane2)
tab_summary_2[is.na(tab_summary_2)] <- "" # usunięcie niepotrzebnych "NA" zaśmiecających tabelę
# wine ma 14 kolumn -> dzielimy na 3 części
kawalki <- list(
  1:5,
  6:10,
  11:14
)

for (i in seq_along(kawalki)) {

  kawalek_tabeli <- tab_summary_2[, kawalki[[i]], drop = FALSE]

  # usunięcie pustych wierszy
  kawalek_tabeli <- kawalek_tabeli[
    rowSums(kawalek_tabeli != "") > 0,
    ,
    drop = FALSE
  ]

  caption_i <- if (i == length(kawalki)) {
    "Podsumowanie danych zbioru wine"
  } else {
    NULL
  }

  tabela <- kable(
    kawalek_tabeli,
    booktabs = TRUE,
    caption = caption_i
  ) %>%
    kable_styling(
      latex_options = c(
        "striped",
        "scale_down",
        "HOLD_position"
      )
    )

  print(tabela)
}
```

Na wykresie poniżej znajduje się rozkład liczności odmian:

```{r rozklad-klas, echo=FALSE, warning=FALSE, fig.cap="Rozkład liczności odmian w zbiorze \\texttt{wine}. Kolory słupków odpowiadają odmianom: \\textcolor{barolo}{\\textit{Barolo}}, \\textcolor{grignolino}{\\textit{Grignolino}}, \\textcolor{barbera}{\\textit{Barbera}}.", fig.width=5, fig.height=3}
ggplot(dane2, aes(x = class, fill = class)) +
  geom_bar() +
  scale_fill_manual(values = kolory_odmian, guide = "none") +
  labs(x = "Odmiana", y = "Liczność") +
  theme_minimal(base_size = 11) +
  theme(axis.text.x = element_text(colour = kolory_odmian_txt[levels(dane2$class)], face = "italic"))
```


# Część 1 – zaawansowane metody klasyfikacji

W pierwszej części raportu przedstawimy metody Bagging i Random Forest oraz dokonamy oceny dokładności ich klasyfikacji. Następnie przeprowadzimy analizę metody maszyn wektorów nośnych (SVM) z wykorzystaniem różnych funkcji jądrowych. Na końcu porównamy wyniki wszystkich modeli w celu oceny ich skuteczności.

\textcolor{notatka}{Ocena Części 1 (po przeliczeniu): wymagania listy są w większości spełnione. a) ensemble: bagging + random forest = dwie metody, dokładność oceniona estymatorem .632+ tym samym schematem co lista 3 – jest redukcja błędu (drzewo ~10\% -> bagging ~4\% -> RF ~1,2\%) i RF wyraźnie bije bagging. b) SVM: są trzy jądra (liniowe, wielomianowe, radialne), wpływ kosztu C (pokazany dla liniowego) i jednoczesne dostrojenie gamma + C dla radialnego. c) porównanie istnieje. Same obliczenia są poprawne – liczby z prozy zgadzają się z wynikami chunków.}

\textcolor{notatka}{Nie znalazłem poważnych błędów rachunkowych. Dwa realne problemy MERYTORYCZNE są wskazane czerwonymi uwagami niżej: (1) narracja o tuningu SVM – optymalizacja nie poprawia wyniku na teście, a zhardkodowane C/gamma były błędne; (2) RF i SVM porównywane różnymi miarami (.632+ vs jeden podział testowy).}

\textcolor{red}{Do poprawy redakcyjnie (drobne, nie błędy merytoryczne): w całej Części 1 sporo literówek i braków interpunkcji – do doczyszczenia przed oddaniem. `gbm` i `caret` są ładowane w `setup`, ale nieużywane (nie ma boostingu) – usuń albo dodaj metodę boostingu.}

## Rodziny klasyfikatorów / uczenie zespołowe

Na początku analizy zbiór Wine podzielono na zbiór uczący i testowy w proporcji 70% do 30%, co miało na celu rzetelną ocenę zdolności generalizacji modeli. W przypadku metod Bagging oraz Random Forest zamiast jednorazowego podziału wykorzystano wielokrotne próbkowanie bootstrapowe. Każde drzewo było budowane na losowo wybranej próbie uczącej, a jako miarę jakości zastosowano błąd klasyfikacji wyznaczany na obserwacjach niewykorzystanych podczas budowy danego drzewa (Out-of-Bag, OOB). Takie podejście pozwala na ocenę skuteczności modeli bez konieczności wydzielania osobnego zbioru walidacyjnego oraz zapewnia bardziej stabilną estymację błędu klasyfikacji.


```{r podzail-danych-zb-ucz-zb-test, echo=FALSE, warning=FALSE}
set.seed(67) 

liczba_wierszy <- nrow(dane2)
train_index <- sample(1:liczba_wierszy, size = round(0.7 * liczba_wierszy))

train_set <- dane2[train_index, ]
test_set  <- dane2[-train_index, ]
```

nastepnie przeprwadzamy predykscie na pojedynczym drzew w celu porpwania czy uzycie bardziej zlozonych algorytmow bedzie skuteczniejsze w metdzie klasyfikacji

```{r pojedyncze-drzewo, echo=FALSE}
tree_model <- rpart(class ~ ., data = train_set, method = "class")
tree_pred <- predict(tree_model, test_set, type = "class")

# Macierz pomyłek na zbiorze testowym (wiersze: predykcja, kolumny: klasa rzeczywista)
cm.tree <- table(tree_pred, test_set$class)

# wartości do tekstu
acc.tree.split <- mean(tree_pred == test_set$class)
err.tree.split <- 1 - acc.tree.split
barolo.err <- sum(cm.tree[, "Barolo"]) - cm.tree["Barolo", "Barolo"]
barolo.tot <- sum(cm.tree[, "Barolo"])
```

```{r pojedyncze-drzewo-tab, echo=FALSE}
tab_ai(cm.tree, row.label = "Predykcja",
       caption = "\\textcolor{aikod}{Macierz pomyłek pojedynczego drzewa na zbiorze testowym (wiersze: predykcja, kolumny: klasa rzeczywista).}")
```
Powyzej widzimy tabele pomyllek. Widzimy ze algorytm dobrze sobie poradzil z klasyfikacjia typow grignolino i brarbera gdzie pomylism nie wiecej niz dwa razy. natomaist klasyfikacji barolo pomylil sie az `r barolo.err` razy na `r barolo.tot`. dokloadnosc wyniosla okolo `r round(100*acc.tree.split)`%, natomiast wspolczynnik bledu `r round(100*err.tree.split)`%, co nie jest zadowalajacym wynikiem.

```{r bagging, echo=FALSE}
# Bagging z 25 drzewami; coob=TRUE -> liczony błąd Out-of-Bag
btree <- bagging(class ~ ., data = dane2, nbagg = 25, coob = TRUE,
                 control = rpart.control(minsplit = 1, cp = 0))

# Badanie wpływu liczby replikacji B na błąd klasyfikacji (estymator .632+)
B.vector <- c(1, 5, 10, 20, 30, 40, 50, 100)

bagging.error.rates <- sapply(B.vector, function(b) {
  # minsplit i cp przekazujemy do errorest przez argument control
  err <- errorest(class ~ ., data = dane2, model = bagging, nbagg = b,
                  estimator = "632plus",
                  est.para = control.errorest(nboot = 20),
                  control = rpart.control(minsplit = 1, cp = 0))
  err$error
})
```

```{r bagging-tab, echo=FALSE}
tab_ai(data.frame("Liczba drzew (nbagg)" = 25, "Błąd OOB" = btree$err,
                  check.names = FALSE),
       caption = "\\textcolor{aikod}{Bagging: błąd klasyfikacji Out-of-Bag dla 25 drzew.}")
```

```{r bagging-plot, echo=FALSE, fig.width=6, fig.height=4, fig.cap="\\textcolor{aikod}{Bagging: błąd klasyfikacji (estymator .632+) w funkcji liczby drzew B. Błąd maleje do ok. 40 drzew, a następnie się stabilizuje.}"}
plot(B.vector, bagging.error.rates, xlab = "Liczba replikacji B (nbagg)",
     ylab = "Błąd klasyfikacji (.632+)", type = "b", col = "#1C5BD8", pch = 19)
grid()
```
Powyzszy wykres przestawai zaleznosc bledy klasyfikacji .632+ od liczby drzew, widzimy ze do 40 tendencja jest spadkowa wraz ze wzrostem liczby replikacji blad spada az do `r round(100*min(bagging.error.rates))`%, dzieki czemu mozemy stwardzic ze algorytm zlozony bagging istotnie redukuje blad klasyfikacji w porowaniu do pojedynczego drzewa gdzie blad wyniosl `r round(100*err.tree.split)`%. Widzimy ze powyzej warotosc 40 az do 100 nie zauwazmy dalszego spadku bledu zaczyna sie stabliizowac blad co swiadczy ze dla naszego zbioru wine najlepszym wyborem jest liczba drzew okolo 40. Wiksza ilosc drze zwiksza jedynie koszt oblczeniowu i czas wykonania programu , nie wnoszzac juz istotnej porwany dokladnosci lasyfikacji.

```{r random-forest, echo=FALSE}
p <- ncol(dane2) - 1

# rf.2: klasyczny Random Forest (100 drzew, mtry = sqrt(p))
set.seed(67) # ziarno -> powtarzalny las niezależnie od wcześniejszych losowań
rf.2 <- randomForest(class ~ ., data = train_set, ntree = 100,
                     mtry = floor(sqrt(p)), importance = TRUE)

# Prognoza i macierz pomyłek na zbiorze testowym
pred.labels <- predict(rf.2, newdata = test_set, type = "class")
real.labels <- test_set$class
confusion.matrix <- table(pred.labels, real.labels)

# Prognozowane prawdopodobieństwa a posteriori (pokazujemy pierwsze obserwacje)
pred.probs <- predict(rf.2, newdata = dane2, type = "prob")

# wartości do tekstu
rf.test.err  <- mean(pred.labels != test_set$class)        # błąd na zbiorze testowym
rf.test.nerr <- sum(pred.labels != test_set$class)         # liczba pomyłek na teście
oob.final    <- rf.2$err.rate[nrow(rf.2$err.rate), "OOB"]  # błąd OOB dla pełnego lasu
```

```{r rf-tab-test, echo=FALSE}
tab_ai(confusion.matrix, row.label = "Predykcja",
       caption = "\\textcolor{aikod}{Random Forest: macierz pomyłek na zbiorze testowym (wiersze: predykcja, kolumny: klasa rzeczywista).}")
```

```{r rf-tab-oob, echo=FALSE}
tab_ai(rf.2$confusion, row.label = "Klasa",
       col.names = c("Klasa", "Barolo", "Grignolino", "Barbera", "Błąd klasy"),
       caption = "\\textcolor{aikod}{Random Forest: macierz pomyłek OOB z błędem klasyfikacji w podziale na odmiany (kolumna „Błąd klasy”).}")
```

```{r rf-tab-prob, echo=FALSE}
tab_ai(head(pred.probs), row.label = "Obs.",
       caption = "\\textcolor{aikod}{Random Forest: prognozowane prawdopodobieństwa a posteriori dla pierwszych sześciu win.}")
```

```{r rf-plot-error, echo=FALSE, fig.width=6.5, fig.height=4.2, fig.cap="\\textcolor{aikod}{Random Forest: błąd klasyfikacji (OOB oraz w podziale na odmiany) w funkcji liczby drzew. Błąd ogólny stabilizuje się od ok. 40 drzew.}"}
# matplot zamiast plot.randomForest -> kontrola nad polskimi etykietami osi
err <- rf.2$err.rate   # kolumny: OOB, Barolo, Grignolino, Barbera
matplot(1:nrow(err), err, type = "l", lty = 1:ncol(err), col = 1:ncol(err),
        xlab = "Liczba drzew", ylab = "Błąd klasyfikacji")
legend("topright", legend = colnames(err),
       col = 1:ncol(err), lty = 1:ncol(err), bg = "white", cex = 0.85)
```

```{r rf-plot-varimp, echo=FALSE, fig.width=6.5, fig.height=4.5, fig.cap="\\textcolor{aikod}{Random Forest: ranking ważności cech (średni spadek dokładności po permutacji wartości cechy).}"}
# dotchart zamiast varImpPlot -> polski opis osi (type=1: średni spadek dokładności)
imp <- sort(importance(rf.2, type = 1)[, 1])
dotchart(imp, xlab = "Średni spadek dokładności po permutacji", pch = 1)
```

Na powyzszym wykresie widizmy ogolny zaleznosc bledu klasyfikacji od liczby drzew dla calkowitego bledu (czarna linie) oraz blady dla poszczegolnych trech odmin. Widzimy ze dla okolo 40 drzew nastepuje stabilizacja. Dla oglnego bledu od 40 drzew blad sie stabilizuje i wystepuje na pziomie okolo `r round(100*oob.final)`%. widizmyz e okolo 50 jest wystarczaja ca dla klasyfikacji. nastepnie dla odmianny barbera po okolo 20 drze schodzi do 0 co oznacza ze modle idelanie klasyfikiuje ten batunek. Natomiast najtrudniejsza do klasyfikacji okazuje sie odamiana grignolino blad utrzuje sia na posomie okolo 7%. 

Porwonojac bledy dla pojednczego otzrmalismy blad na poziomie `r round(100*err.tree.split)`%, natomaist osatteczna macierz pomylek dla lasu losowego widzimyz e pomylil sie tylko `r rf.test.nerr` raz dzieki czemu blady klasyfikazci wynosi tylko `r round(100*rf.test.err, 2)`%. Natomiast blad baggingu wynosil okolo `r round(100*min(bagging.error.rates))`% co rowniez widzimyze ze obecnie tzrmalismy duzy spadek do porpzedniej metdy.


```{r poprwanie-metod, echo=FALSE}
# 1. Definiujemy własną funkcję predykcji dla rpart (wymagane przez errorest dla klasyfikacji)
mypredict.rpart <- function(object, newdata) predict(object, newdata = newdata, type = "class")

# 2. Obliczanie błędu .632+ dla pojedynczego drzewa, baggingu i lasu losowego
set.seed(67) # dla powtarzalności wyników próbkowania bootstrapowego

error.tree <- errorest(class ~ ., data = dane2, model = rpart, 
                       predict = mypredict.rpart,
                       estimator = "632plus", est.para = control.errorest(nboot = 20))

error.bagging <- errorest(class ~ ., data = dane2, model = ipred::bagging,
                          estimator = "632plus", est.para = control.errorest(nboot = 20),
                          control = rpart.control(minsplit = 1, cp = 0))

error.randomForest <- errorest(class ~ ., data = dane2, model = randomForest,
                               estimator = "632plus", est.para = control.errorest(nboot = 20))

# Względna redukcja błędu klasyfikacji (w %) względem pojedynczego drzewa
redukcja.bagging <- (error.tree$error - error.bagging$error) / error.tree$error * 100
redukcja.rf      <- (error.tree$error - error.randomForest$error) / error.tree$error * 100
```

```{r poprwanie-metod-tab, echo=FALSE}
tab_ai(data.frame(
  Metoda = c("Pojedyncze drzewo", "Bagging", "Random Forest"),
  "Błąd .632+" = sprintf("%.4f", c(error.tree$error, error.bagging$error,
                                   error.randomForest$error)),
  "Redukcja błędu vs drzewo [\\%]" = c("–", sprintf("%.2f", redukcja.bagging),
                                       sprintf("%.2f", redukcja.rf)),
  check.names = FALSE),
  caption = "\\textcolor{aikod}{Porównanie błędu klasyfikacji (estymator .632+) oraz względnej redukcji błędu względem pojedynczego drzewa.}")
```
Pozwej widzmy wyniki odumowuywykacja dziala metod. Widzimy ze blad klasyfikacji spada drastycznie z oko `r round(100*error.tree$error)`% do `r round(100*error.randomForest$error, 1)`% dla metody random forest. Stosujac te metode otzrmamy o wilele lepsze wyniki. Zlozone algorytmy popraez urednianie setek drzew eliminuja wysoka wariancjie jak byla obecja dla pojedynczego drzewa i stabilizuja reguly decyzyjne i podnosza zdolnosci generalizacji modleu.

Rownizez widizmy isitona roznice medzy modelami zlozonymi dla baggingu blad wyniosl `r round(100*error.bagging$error, 1)`% natomaist dla random forest `r round(100*error.randomForest$error, 1)`%. Róznica ta wynika z odmiennej techniki budowy drzew. W baggingu kazde drzew analizuje wszystkie dosteone cechy. W zb wine kilka paramterow silnie roznicuje kalsy wiec wiekszosc drzew w baggingu wybiera te same zminenne przec co drzewa sa mocno ze soba skorelowane. Natomiast random forest wporadza dodatkowy lemnet losowwosci w kazdym wezle losuje tylko maly podzbior cech, przez co zmusza drzewo do szukania aletrenatywnych wzorców i regul. dzieki czemu drzewa nie sa ze soba skorelowane .


## Metoda wektorów nośnych (SVM)

NAtepnie wykorzystujac metode wekotrow noscnych porowanym kalsyfikatory dla roznych funckji jadrowych.

```{r przygotowanie-zb, echo=FALSE, warning=FALSE}
dane2$class <- as.factor(dane2$class)

set.seed(67) 
liczba_wierszy <- nrow(dane2)
train_index <- sample(1:liczba_wierszy, size = round(0.7 * liczba_wierszy))

training.set <- dane2[train_index, ]
test.set     <- dane2[-train_index, ]

real.labels <- test.set$class
n.test <- length(real.labels)
```

```{r jadro-liniowe-rozne-c, echo=FALSE, warning=FALSE}

svm.linear.C0.1 <- svm(class ~ ., data = training.set, kernel = "linear", cost = 0.1)
svm.linear.C1   <- svm(class ~ ., data = training.set, kernel = "linear", cost = 1)
svm.linear.C10  <- svm(class ~ ., data = training.set, kernel = "linear", cost = 10)

# Predykcje i ocena dla różnych wartości C
pred.svm.lin0.1 <- predict(svm.linear.C0.1, newdata = test.set)
pred.svm.lin1   <- predict(svm.linear.C1, newdata = test.set)
pred.svm.lin10  <- predict(svm.linear.C10, newdata = test.set)

acc.lin0.1 <- sum(diag(table(pred.svm.lin0.1, real.labels))) / n.test
acc.lin1   <- sum(diag(table(pred.svm.lin1, real.labels))) / n.test
acc.lin10  <- sum(diag(table(pred.svm.lin10, real.labels))) / n.test
```

```{r jadro-liniowe-tab, echo=FALSE}
tab_ai(data.frame("Koszt C" = c(0.1, 1, 10),
                  "Dokładność (test)" = c(acc.lin0.1, acc.lin1, acc.lin10),
                  check.names = FALSE), digits = 4,
       caption = "\\textcolor{aikod}{SVM z jądrem liniowym: dokładność na zbiorze testowym dla różnych wartości kosztu C.}")
```
Powyzej znajduja sie wyniki dokladnosci dla jadra linowego w zalezcnosci od ronzych wartosci paramtru c, ktory kontroluje kompromis miedzy szerekoascia marginesu separujacego a liczba bledow dopuszczalnych na zb testowym. Widzimyz ze dla jadra linowego zmiana prarametru c od 0.1 do 10 nie wpynela na dokaldnosc klasyfikacji na zb testowym. JEst to skutego tego ze w zb wine w przestrzeni wilowyniarowje nasz zb cechuje sie linoiowa odseparawalonscia klas. co skutkuje ze granica decyzyjna wyznaczona przez svm jest na tyle stablina ze zmiana marginesu nie przesuja jej w sposob, ktroy zminil by klasufukacjie. 


```{r jadra-inne, echo=FALSE, warning=FALSE}

svm.poly2  <- svm(class ~ ., data = training.set, kernel = "polynomial", degree = 2)
svm.poly4  <- svm(class ~ ., data = training.set, kernel = "polynomial", degree = 4)
svm.radial <- svm(class ~ ., data = training.set, kernel = "radial") # domyślne parametry

# Predykcje i ocena
pred.svm.poly2  <- predict(svm.poly2, newdata = test.set)
pred.svm.poly4  <- predict(svm.poly4, newdata = test.set)
pred.svm.radial <- predict(svm.radial, newdata = test.set)

acc.svm.poly2  <- sum(diag(table(pred.svm.poly2, real.labels))) / n.test
acc.svm.poly4  <- sum(diag(table(pred.svm.poly4, real.labels))) / n.test
acc.svm.radial <- sum(diag(table(pred.svm.radial, real.labels))) / n.test
```

```{r jadra-inne-tab, echo=FALSE}
tab_ai(data.frame(
  "Jądro" = c("wielomianowe (deg = 2)", "wielomianowe (deg = 4)", "radialne (domyślne)"),
  "Dokładność (test)" = c(acc.svm.poly2, acc.svm.poly4, acc.svm.radial),
  check.names = FALSE), digits = 4, align = "lc",
  caption = "\\textcolor{aikod}{SVM: dokładność na zbiorze testowym dla różnych funkcji jądrowych przy parametrach domyślnych.}")
```
Powyzej znajduja sie wyniki dla roznych funkcji jader. Jadro radianlne okazuje sie idelanym wyborem dla naszego zioru wine, poniewaz bezlednie sklasyfikowal zb. NAstepnie jadro liniowe wspomniane wczescniej rozniwez bardzo dobrze poraddzilo sb z klasyfikacja. Natomiast jadrwa wilowymiraowe radza sobe gorzej a zwikeszanie stopnia wielomianu jeszcze bardziej oblizna doklasnosc.


```{r optymalizacja, echo=FALSE, warning=FALSE}
C.range <- 2^((-4):4)
gamma.range <- 2^((-8):4)

# Wyznaczamy kolumny cech (wszystkie prócz 'class') do procesu tuningu
X_train <- training.set[, colnames(training.set) != "class"]
y_train <- training.set$class

# Automatyczny dobór parametrów metodą sprawdzianu krzyżowego (Cross-Validation)
set.seed(67) # tune() losowo dzieli dane na podzbiory CV -> ziarno dla powtarzalności
radial.tune <- tune(svm, train.x = X_train, train.y = y_train,
                    kernel = "radial",
                    ranges = list(cost = C.range, gamma = gamma.range))

# Najlepsze parametry znalezione przez tune()
C.best     <- radial.tune$best.parameters[["cost"]]
gamma.best <- radial.tune$best.parameters[["gamma"]]

# Ostateczny model z najlepszymi parametrami i ocena na zbiorze testowym
svm.radial.tuned <- svm(class ~ ., data = training.set, kernel = "radial",
                        cost = C.best, gamma = gamma.best)
pred.svm.radial.tuned <- predict(svm.radial.tuned, newdata = test.set)
acc.svm.radial.tuned  <- sum(diag(table(pred.svm.radial.tuned, real.labels))) / n.test
```

```{r optymalizacja-tab, echo=FALSE}
tab_ai(data.frame("Najlepszy koszt C" = C.best, "Najlepsza gamma" = gamma.best,
                  "Błąd CV (10-fold)" = radial.tune$best.performance,
                  check.names = FALSE), digits = 5,
       caption = "\\textcolor{aikod}{SVM radialne: najlepsze parametry C i gamma z walidacji krzyżowej oraz odpowiadający im błąd CV.}")
```

```{r optymalizacja-tab2, echo=FALSE}
tab_ai(data.frame(
  "Model" = c("radialne (domyślne)", "radialne (dostrojone)"),
  "Dokładność (test)" = c(acc.svm.radial, acc.svm.radial.tuned),
  check.names = FALSE), digits = 4, align = "lc",
  caption = "\\textcolor{aikod}{SVM radialne: dokładność na zbiorze testowym przed i po dostrojeniu C oraz gamma.}")
```

```{r optymalizacja-plot1, echo=FALSE, fig.width=6, fig.height=4.5, fig.cap="\\textcolor{aikod}{SVM radialne: błąd walidacji krzyżowej w przestrzeni parametrów (osie w skali log2 dla C i gamma). Ciemniejsze pola oznaczają niższy błąd.}"}
plot(radial.tune, transform.x = log2, transform.y = log2, color.palette = topo.colors,
     main = "Błąd walidacji krzyżowej (SVM radialne)",
     xlab = "koszt C (log2)", ylab = "gamma (log2)")
```

```{r optymalizacja-plot2, echo=FALSE, fig.width=6, fig.height=4.5, fig.cap="\\textcolor{aikod}{SVM radialne: powierzchnia błędu walidacji krzyżowej w funkcji C i gamma (widok perspektywiczny).}"}
plot(radial.tune, type = "perspective",
     main = "Powierzchnia błędu walidacji krzyżowej (SVM radialne)",
     xlab = "koszt C", ylab = "gamma")
```
Powyzej mamy wynki dla jadra radnialenog przed i po tunigiem. Skutecznosc klasyfikacji na zb testowym wynosi w obu przypdakach `r round(100*acc.svm.radial.tuned)`%. Algorytm optymalizacyjn wskazal jako najlepsze parametry koszt c=`r C.best` oraz gamma=`r signif(gamma.best, 3)`.

\textcolor{red}{Uwaga merytoryczna: dostrojony koszt (`r C.best`) wychodzi równy domyślnemu, a jądro radialne i tak klasyfikuje zbiór testowy bezbłędnie już przed tuningiem – więc na zbiorze testowym optymalizacja NIE poprawiła skuteczności. Trzeba to napisać wprost (lista pyta wprost: „czy optymalizacja pozwoliła poprawić skuteczność?"), zamiast obecnej narracji o „modelu bezpieczniejszym / szerokim marginesie". Ewentualną przewagę można pokazać tylko na poziomie błędu CV z `tune()`, nie na teście.}

## Porównanie skuteczności metod

Podsumowujac klazyfikator bazowy (pojedyncze drzewo) charakteryzuje sie najnizsza dokladnosci z podowu skonnosci do przeuczneia i wysokiej wariancji. Zastoswoanie metod zlozonych i svm drastycznie obniza blad klasyfikajci. Najlepsza metoda jest random forest dla 100 drzew gdzie dokaldnosc wynosla `r round(100*(1-rf.test.err), 2)`% oraz svm dla jadra radialengo gdzie byla `r round(100*acc.svm.radial.tuned)`% dolakdnaocis. Równiez bardza dobra metoda jest svm dla jadra liniowego (dokladnosc `r round(100*acc.lin1, 2)`%). \textcolor{red}{Dokończ zdanie / akapit – urywa się.}

\textcolor{red}{Uwaga merytoryczna do porównania a) vs b): RF oceniasz błędem .632+ (`r round(100*error.randomForest$error, 1)`\%), a SVM tylko dokładnością na jednym podziale 70/30 (`r round(100*acc.svm.radial.tuned)`\%). To nie jest ta sama miara – żeby uczciwie wskazać „najlepszą" metodę, najlepiej policzyć dla SVM ten sam estymator .632+ (errorest) co dla drzew, albo dla wszystkich metod podać dokładność na tym samym zbiorze testowym.}

\textcolor{red}{Poniższe dwa akapity to robocze notatki do wkomponowania w porównanie powyżej (a nie osobny tekst). Uwaga: zhardkodowane „$C=0.5$ i $\gamma=0.03125$" są nieaktualne – po dodaniu ziarna wychodzi $C=`r C.best`$, $\gamma=`r signif(gamma.best,3)`$; popraw albo zastąp inline.}

JAko jedyny model bezbłędnie sklasyfikował wszystkie próbki w zbiorze testowym. Jądro radialne potrafi w sposób ciągły i gładki wyginać granice decyzyjne w wielowymiarowej przestrzeni, idealnie dopasowując się do specyfiki chemicznej win.Dodatkowy atut: Dzięki przeprowadzonej optymalizacji (tuningowi) wiesz, że parametry $C=0.5$ i $\gamma=0.03125$ dają modelowi bardzo szeroki margines bezpieczeństwa, co czyni go najbardziej stabilnym na przyszłość
Ustępuje SVM zaledwie o jeden mały błąd na zbiorze testowym (pomylił jedno wino Barolo z Grignolino). To potężny i niezwykle bezobsługowy algorytm, który rewelacyjnie uśrednia decyzje setek drzew, ale w tym konkretnym, czystym zbiorze minimalnie przegrał z idealnie dopasowaną geometrią SVM

# Część 2 – analiza skupień

tam klaudiusz jakieś rzeczy napisał do tej pierwszej części coś

W drugiej czesci raprtu zastosujemy algorytm grupujacy PAM oraz chierahiczny agnes na zbiorze danych kteoy zostal uzyty w pierwzej czesci.

## Wybór i przygotowanie danych

```{r, echo=FALSE, warning=FALSE}
czesc_2_cechy <- subset(dane2, select = -class)
czesc_2_klasa <- dane2$class

```

Do analizy skupien bedziemy uzywac wysztkich rekordów, ktorych jest `r nrow(dane2)`, podzielimy zbor danych na ceche class oraz pozostale `r ncol(czesc_2_cechy)` cech. 

Nastepnie zweryfikujemy czy konieczne bedzie zastosowanie standaryzaci do meaciezrzy odmiennosci w tym celu zrobilismy wkres rozrzutu wszystkich cech.

```{r, echo=FALSE, warning=FALSE}
boxplot(czesc_2_cechy)

```
Na podstawie powyzszego wykresu, wnioskujemy ze standaryzacja jest konieczna ze wzgledu na ostatnia zmienna ktora chechuje sie zdecydowanie wieksza zmiennacia od pozostalych. 

Poniez znajduje sie wykres po przeprowadznej standaryzacji. 

```{r, echo=FALSE, warning=FALSE}
czesc_2_cechy_std <- as.data.frame(scale(czesc_2_cechy))
boxplot(czesc_2_cechy_std)

```

## Wizualizacja wyników grupowania

Nastepnie na danych bez zmiennej klas zastosowalismy algorytm grupujacy PAM. 

```{r, echo=FALSE, warning=FALSE}
library(cluster)
library(factoextra)

czesc_2_cechy_std_macierz <- as.matrix(czesc_2_cechy_std)
                        
wino.odleglosci <- dist(czesc_2_cechy_std)
wino.pam2 <- pam(x = wino.odleglosci, diss = TRUE, k = 3)

wino.pca <- prcomp(czesc_2_cechy_std)

symbole <- c(15, 16, 17)
klasy_fact <- as.factor(dane2$class)


plot(wino.pca$x[, 1], wino.pca$x[, 2], 
     col = wino.pam2$clustering,          
     pch = symbole[klasy_fact],           
     xlab = "Główna Składowa 1 (PC1)", 
     ylab = "Główna Składowa 2 (PC2)",
     main = "Wizualizacja klastrów PAM vs Oryginalne Klasy (PCA)",
     cex = 1.3)

legend("topright", legend = paste("Skupienie", 1:3), fill = 1:3, title = "PAM (Kolory)")
legend("bottomright", legend = levels(klasy_fact), pch = symbole, title = "Klasy oryginalne")


```

na powyzszym wykresie mamy wkres zaleznosc pc1 od pc2 gdzie kolorami zaznaczone sa przynaleznosci do klas po zastosowaniu algorytmu pam natomiast same ksztaly informuja nas o rzeczywistej przynaleznosci. Algorytm podzielil przestzrean dwuwymairowana na trzy wyrazne, zawarte bloki. punkty o tym samym kolorze leza blisko siebie. Granice pomiedzy skupisakmi sa dobrze zarysowane. Najlepiej algorytm poradzil soeb ie z klasyfikacja klasy Barbera na zielono zaznaczone sa jego wszystkie rekordy z kikloma wyjatkami z grupy Grignolino. Oznacza to ze ta odmiana wina wyrozniaja szczegolne wartosc poszczeglonych cech.
NAstepnie klasa Barolo tzn 
czarne kwadraty w ktorej wystepuja glownie kwadray co swiadczy o bardzo dobrej klasyfikacji. Grupa Grignilino tzn roznowe kolka czesc z nich zosatla skalsyfikowana jakos barolo. jest to spowodoane tym ze algrytm pam dazy do tworzenia kulistych skupien przez co te punkty zostaly odciete 



```{r, echo=FALSE, warning=FALSE}

wino.agnes.avg <- agnes(x=wino.odleglosci,diss=TRUE, method="average")
wino.agnes.single <- agnes(x=wino.odleglosci,diss=TRUE, method="single")
wino.agnes.complete <- agnes(x=wino.odleglosci,diss=TRUE, method="complete")

# Odcinamy drzewa na poziomie 3 skupień (k = 3)
klastry_avg <- cutree(wino.agnes.avg, k = 3)
klastry_single <- cutree(wino.agnes.single, k = 3)
klastry_complete <- cutree(wino.agnes.complete, k = 3)

# Definiujemy symbole dla klas (tak jak wcześniej)
symbole <- c(15, 16, 17)
klasy_fact <- as.factor(dane2$class)

# --- WYKRES 1: AGNES Average Linkage ---
X11()
plot(wino.pca$x[, 1], wino.pca$x[, 2], 
     col = klastry_avg, # Kolory z metody average
     pch = symbole[klasy_fact], 
     xlab = "PC1", ylab = "PC2",
     main = "AGNES (Average) vs Oryginalne Klasy", cex = 1.3)
legend("topright", legend = paste("Skupienie", 1:3), fill = 1:3, title = "AGNES")
legend("bottomright", legend = levels(klasy_fact), pch = symbole, title = "Klasy")

# --- WYKRES 2: AGNES Single Linkage ---
X11()
plot(wino.pca$x[, 1], wino.pca$x[, 2], 
     col = klastry_single, # Kolory z metody single
     pch = symbole[klasy_fact], 
     xlab = "PC1", ylab = "PC2",
     main = "AGNES (Single) vs Oryginalne Klasy", cex = 1.3)
legend("topright", legend = paste("Skupienie", 1:3), fill = 1:3, title = "AGNES")
legend("bottomright", legend = levels(klasy_fact), pch = symbole, title = "Klasy")

# --- WYKRES 3: AGNES Complete Linkage ---
X11()
plot(wino.pca$x[, 1], wino.pca$x[, 2], 
     col = klastry_complete, # Kolory z metody complete
     pch = symbole[klasy_fact], 
     xlab = "PC1", ylab = "PC2",
     main = "AGNES (Complete) vs Oryginalne Klasy", cex = 1.3)
legend("topright", legend = paste("Skupienie", 1:3), fill = 1:3, title = "AGNES")
legend("bottomright", legend = levels(klasy_fact), pch = symbole, title = "Klasy")

```

Na powyzszych wykresach widzimy rezulata uzycia algorytmu hierarchicznego agnes ze wzegluda na trz jego typy.

Piwrweszym z nich jest single linkage jest to najgorszy podial, widzimy ze praktycznie wszystkie  rekordy zosatly przypisane do jednego klastra poza 4. wystepuje skrany efekt lancuczowy punkty blisko siebie zostaly polaczone w jedna klase. 

Metoda srednie wizanaia rozniez nie poradzila sobie z klasyfikacja praktycznie wszystkie punkty zosatly sklasyfikowane jako jedno. Wystepuje wyrazna zwartosc i speraracja lecz punkty sa zle skalsyofkowane.

Natomiast dla metody complete algortym znacznie lepiej poradzil sobie z klasyfikacja w porowniu do dwoch wczesniejszych metod. Wszytkie dane z klasy barbera zosatly sklasyfikowane jako jedna z kilkoma z girgniolono. Lecz w dowch pozosatlych klasach wystepuje wieksze wymieszanie. 




```{r, echo=FALSE, warning=FALSE}
# 1. Instalacja i załadowanie pakietu do modyfikacji dendrogramów
if(!require(dendextend)) install.packages("dendextend")
library(dendextend)

# 2. Konwersja obiektów AGNES na klasyczne dendrogramy
dend_avg      <- as.dendrogram(wino.agnes.avg)
dend_single   <- as.dendrogram(wino.agnes.single)
dend_complete <- as.dendrogram(wino.agnes.complete)

# 3. Przygotowanie kolorów na podstawie prawdziwych klas (dane2$class)
# Dopasowujemy kolory dokładnie do kolejności obiektów w zbiorze danych
kolory_klas <- as.numeric(as.factor(dane2$class)) 

# 4. Kolorowanie liści dendrogramów zgodnie z prawdziwą klasą
labels_colors(dend_avg)      <- kolory_klas[order.dendrogram(dend_avg)]
labels_colors(dend_single)   <- kolory_klas[order.dendrogram(dend_single)]
labels_colors(dend_complete) <- kolory_klas[order.dendrogram(dend_complete)]

# 5. Wyświetlenie 3 dendrogramów obok siebie do porównania
graphics.off()
par(mfrow = c(1, 3), mar = c(2, 4, 3, 1))

plot(dend_single, main = "Single Linkage\n(Kolory = Prawdziwe klasy)", leaflab = "none")
plot(dend_complete, main = "Complete Linkage\n(Kolory = Prawdziwe klasy)", leaflab = "none")
plot(dend_avg, main = "Average Linkage\n(Kolory = Prawdziwe klasy)", leaflab = "none")

```

Na powyzszych wykresach znajduja sie dendrogramy dla trzech roznych metod klasyfikatora agnes. Pierwszy przedstawia drzewo dla metody single liknage obiekty sa dolaczne do drzewa jeden po drugim. brakuje wyraznych odrebnych poddrzew. 

Nastepna metoda complete linkage, widzmy ze drzewo jest podzielone na wyrazne pod drzewa, co widzmlismy na porzednich wykresach ze kalsyfikator dosc dobrze podzielil dane na trzy klastry. 

Osatni dendrogram obrazuje metode average linkage jest to kombinacja porzednch algorytmow widzimy ze drzwa wzrastaja na prawy skos.

Porownujac te trzy metody widzimyz e najlepiej poradzila sobie metoda complete lingae stworzyla ona zrownowaznoe, wysokie i wyrazne odsepraowne galezie. W metodzi sigle widzimy wyrazna wade tego algorytmu na naszyhc danych. natomiast averge stworzyla silna asymetryczna struktore, co uniemozliwily prawidlowa klasyfikacje. 

## Ocena jakości grupowania, wybór liczby skupień i porównanie metod

nastepnie dla zkaleru liczby skupien od 1 do 10 wykorzystamy srednia liczbe indeksu sihuette do porwnania wynikow otrzymanych dla roznych algorytmow analizy skupien. 

```{r, echo=FALSE, warning=FALSE}
# Załadowanie potrzebnych pakietów
library(cluster)
library(mclust) # Do Adjusted Rand Index (ARI)

K_max <- 8
wyniki <- data.frame(K = 2:K_max, 
                     PAM_sil = NA, PAM_ari = NA,
                     AGNES_sil = NA, AGNES_ari = NA)

# Pętla po kolejnych liczbach skupień K
for(k in 2:K_max) {
  
  # 1. Uruchomienie algorytmów dla danego K
  pam_obj <- pam(wino.odleglosci, diss = TRUE, k = k)
  agnes_klastry <- cutree(wino.agnes.complete, k = k)
  
  # 2. Wskaźniki Wewnętrzne (Silhouette)
  # Wyciągamy średnią wartość (avg.width) z profilu sylwetkowego
  pam_sil_obj <- silhouette(pam_obj$clustering, wino.odleglosci)
  wyniki$PAM_sil[wyniki$K == k] <- mean(pam_sil_obj[, "sil_width"])
  
  agnes_sil_obj <- silhouette(agnes_klastry, wino.odleglosci)
  wyniki$AGNES_sil[wyniki$K == k] <- mean(agnes_sil_obj[, "sil_width"])
  
  # 3. Wskaźniki Zewnętrzne (Adjusted Rand Index - ARI)
  # Porównujemy wyznaczone klastry z prawdziwą zmienną dane2$class
  wyniki$PAM_ari[wyniki$K == k] <- adjustedRandIndex(pam_obj$clustering, dane2$class)
  wyniki$AGNES_ari[wyniki$K == k] <- adjustedRandIndex(agnes_klastry, dane2$class)
}

# Wyświetlamy tabelę z wynikami
print(wyniki)

```

Powysza tabela przedstaiw wyniki dla algorytmi pam i agnes complete dla wskaznika wewnterznetgo silhouette i zwntetrzenego ari dla roznych wartsoci poczatkowej liczby klastów. Dla algrytmu pam najwyzsza warosc wskanicka wewnetrzego otrzmuje dla K=3 i wynosi ona 0.267 natomosyut dla tego wskanika lecz dla metody hierarczinej otrzmalismy wartosc0.203 dla K = 3, co swidczy ze najlepszy podzial danych jest dla 3 klastor co jest zgodne z rzeczywsitoscia. natomiast dla wskaznika zewwnetrzego najwyzesz wartosci dla algorytmu pam dsoatjemy dla k=3. natomiast dla algorytmu agenes dla wskaznika ari widzimy ze wraz ze wzrotstem liczby klastór rosnie wartosc wskaznika sa to bledne wartosci, ktre wynikaja z dzialania algorytmu ktory odcina pojedyncze punkty odstajace na obrzezach, zamiast dziedlisc cala chmure punktow. 

```{r, echo=FALSE, warning=FALSE}

par(mfrow = c(1, 2))

# Wykres 1: Silhouette (Im wyżej, tym lepsza jakość/zwartość klastrów)
plot(wyniki$K, wyniki$PAM_sil, type="b", col="blue", pch=16, ylim=c(0, 0.6),
     xlab="Liczba skupień K", ylab="Średni Silhouette", main="Wskaźnik Wewnętrzny")
lines(wyniki$K, wyniki$AGNES_sil, type="b", col="red", pch=17)
legend("topright", legend=c("PAM", "AGNES Complete"), col=c("blue", "red"), pch=c(16, 17))

# Wykres 2: Adjusted Rand Index (Im bliżej 1, tym lepsza zgodność z prawdą)
plot(wyniki$K, wyniki$PAM_ari, type="b", col="blue", pch=16, ylim=c(0, 1),
     xlab="Liczba skupień K", ylab="Adjusted Rand Index", main="Wskaźnik Zewnętrzny")
lines(wyniki$K, wyniki$AGNES_ari, type="b", col="red", pch=17)
legend("topright", legend=c("PAM", "AGNES Complete"), col=c("blue", "red"), pch=c(16, 17)) 
```

Powyzsze wykresy bardzo dobrze obrazuja nam warosci poszczegównych wskaniczkow dla algorytmow pam i agnec complete. Widzimy na wykresie po lewj stornie ze najwysza wartosc obywda algorytmu przyjmuja dla K= 3, co pokrywa sie z rzeczywista liczba klas w danych.

Natomiast dla wykresu po prawej stornie widzimy ze algorytm pam osiaga najwyazsz wartosc wskanica ari dla K=3, a potem drastycznie spada, co dobrze odgadlo strukture rzeczywistych danych. Natomiast wskanizk ari dla algorytmu agnes wrasata, co przdstawai sztuczna stabilizacje na wysokim pozmoie dla wyzszych wartosci K. 

## Interpretacja wyników grupowania – charakterystyki skupień

\textcolor{red}{– Wykorzystując wnioski z poprzedniego punktu, wyznacz podział na skupienia dla optymalnej liczby skupień K.}

\textcolor{red}{– Analizując podstawowe charakterystyki poszczególnych cech, zbadaj czym wyróżniają się obiekty należące do danego skupienia (np. dla obiektów należących do poszczególnych skupień można wyznaczyć średnie wartości cech, porównać wykresy pudełkowe itp.).}

\textcolor{red}{– W przypadku metody PAM sprawdź także, które obiekty są medoidami (reprezentantami skupień) i co je wyróżnia.}

```{r, echo=FALSE, warning=FALSE}
# 1. Zapisujemy ostateczny, optymalny podział PAM (K = 3) do naszych danych
# (Upewnij się, że dane_oryginalne to Twoja ramka z cechami przed standaryzacją, np. bez kolumny 'class')


# 2. Wyznaczamy średnie wartości cech w każdym skupieniu (Profilowanie)
profile_skupien <- aggregate(czesc_2_cechy, 
                             by = list(Skupienie = wino.pam2$clustering), 
                             FUN = mean)
print("--- ŚREDNIE WARTOŚCI CECH W SKUPIENIACH ---")
print(profile_skupien)

# 3. Identyfikacja medoidów (reprezentantów skupień)
indeksy_medoidow <- wino.pam2$id.med # Indeksy wierszy, które są medoidami
medoidy_wartosci <- czesc_2_cechy[indeksy_medoidow, ]

print("--- NUMERY OBIEKTÓW BĘDĄCYCH MEDOIDAMI ---")
print(indeksy_medoidow)
print("--- WARTOŚCI CECH DLA MEDOIDÓW ---")
print(medoidy_wartosci)

# 4. Wykresy pudełkowe (Boxploty) dla kluczowych cech (np. pierwszych czterech)
# Funkcja par(mfrow) pozwoli wyświetlić kilka cech na raz
graphics.off()
par(mfrow = c(2, 2))

for(i in 1:13) {
  boxplot(czesc_2_cechy[, i] ~ wino.pam2$clustering,
          main = paste("Cecha:", colnames(czesc_2_cechy)[i]),
          xlab = "Skupienie (PAM)", ylab = "Wartość",
          col = c("black", "red", "green"))
}
```
Podsumowujac najlepszym algorytmem klastyzyjacym dane wine jest PAM dla liczby klastorw rownej 3.


W tabeli profile skupien.
Wartości w wierszu 1 odpowiadają Skupieniu 1, które jak wykazano na wykresie rozrzutu, reprezentuje odmianę Barolo. Wiersz 2 (Skupienie 2) odpowiada odmianie Grignolino, natomiast wiersz 3 (Skupienie 3) reprezentuje chemiczny profil odmiany Barbera. W tabeli widzimy wartosc dla kazdej z grup dla kazdej zmiennej widzimyz zegrupa 2 przyjmje najszesciej najwizsze wartosci natomiwa grupa 1 najwyzsze. Widzimy ze najwieksze ronice wystepjce 

Widzimy te rozrzuty dla kazdej z grup dla kazdej zmiennej na box plotach. Zmienne ktroe idelanie separuja grupy to cecha V13 barolo znajduje się drastycznie wyżej niż dla pozostałych dwóch grup. Pokazuje to, że ta odmiana wina posiada unikalnie wysoką wartość tego parametru, co pozwala ją natychmiast bezbłędnie zidentyfikować. nastepnie cecha V7 tutaj widzimy, schodkową separację bez wzajemnego nakładania się pudełek. Skupienie 1 ma wartości najwyższe, Skupienie 2 (Grignolino) średnie, a Skupienie 3 (Barbera) skrajnie niskie. oraz cecha V12 podobnie jak przy V7, Skupienie 3 dramatycznie odstaje na dole od reszty stawki, podczas gdy Skupienie 1 i 2 utrzymują się na wyższych poziomach.

Nastpeni cechy ktroe wyrozniaja konkretna odamine to V2 wyrqaznie wyorznia Skupieni 3 Barolo, które osiąga znacznie wyższe wartości kwasowości i jego pudełko jest mocno przesunięte w górę w stosunku do klastrów 1 i 2. anstepnie cecha V1 dobrze wyorzna skupienie 1. Dla skupienie 2 nie mamy kontrenej jednej cechy ktorej rozrzut dla skupienia 2 wyraznie rozni sie od dwoch pozosatlych skupien. 


Mediodidami, czyli nahvardzoej reprezentatywnymi obiektami wewnatrz klastór, okazaly sie rekoryd `r print(indeksy_medoidow)`. porownujac tabele wartosci medowidow dla kazdej zmiennej i sredniej punktow skupien widzimy ze sa bardzo podbne, co oznacza ze te konkrten wina sa reprezantantami przecetnechy win w poszczegonych winach. 





