---
title: "Sprawozdanie 4"
subtitle: "Eksploracja danych"
author: "Emilia Porczyńska, Michał Szostak"
date: "`r Sys.Date()`"
output:
  bookdown::pdf_document2:
    toc: true
    fig_caption: yes
    fig_width: 5
    fig_height: 4
    number_sections: true
    keep_tex: false
header-includes:
  - \usepackage[utf8]{inputenc}
  - \usepackage[polish]{babel}
  - \usepackage{graphicx}
  - \usepackage{xcolor}
  - \usepackage{hyperref}
  - \usepackage{floatrow}
  - \floatsetup[table]{capposition=bottom}
  - \usepackage{caption}
  - \definecolor{barolo}{HTML}{933525}
  - \definecolor{grignolino}{HTML}{BD6065}
  - \definecolor{barbera}{HTML}{912061}
fontsize: 12pt
editor_options:
  markdown:
    wrap: none
---

```{r setup, echo=FALSE, warning=FALSE, message=FALSE}
library(ggplot2)
library(knitr)
library(kableExtra)
library(dplyr)
library(showtext)   # żeby były polskie znaki na wykresach
library(HDclassif)  # zbiór wine
library(rpart)
library(randomForest)
library(ipred)      # bagging, errorest (.632+)
library(e1071)      # svm, tune; matchClasses (Część 2)
library(cluster)    # pam, agnes, silhouette (Część 2)
library(factoextra) # fviz_silhouette (Część 2)
library(dendextend) # kolorowanie dendrogramów (Część 2)
library(mclust)     # adjustedRandIndex (Część 2)
showtext_auto()

knitr::opts_chunk$set(fig.pos = "H", out.extra = "", cache = TRUE, message = FALSE)
```

```{r setup-wine, echo=FALSE, warning=FALSE}
data(wine)

dane2 <- wine

# kolory odmian
kolory_odmian     <- c(Barolo = "#C06554", Grignolino = "#E88E90", Barbera = "#B54C84") # wykres (jaśniejsze)
kolory_odmian_txt <- c(Barolo = "#933525", Grignolino = "#BD6065", Barbera = "#912061") # tekst (ciemniejsze)
# kolorowane nazwy odmian do nagłówków tabel (wymaga escape = FALSE)
odmiany_tex <- c(
  Barolo     = "\\textcolor{barolo}{\\textit{Barolo}}",
  Grignolino = "\\textcolor{grignolino}{\\textit{Grignolino}}",
  Barbera    = "\\textcolor{barbera}{\\textit{Barbera}}"
)

# funkcja do ładnych tabelek (kable) - pogrubiony nagłówek, reszta czarna;
# kolorowe nazwy odmian w nagłówkach same się kolorują (mają swój \textcolor)
tabelka <- function(x, caption = NULL, col.names = NULL, digits = 3,
                   row.label = NULL, align = "c") {
  df <- if (is.matrix(x) || is.table(x)) as.data.frame.matrix(x)
        else as.data.frame(x, check.names = FALSE)
  if (!is.null(row.label)) {
    df <- cbind(rownames(df), df)
    names(df)[1] <- row.label
  }
  rownames(df) <- NULL
  cn <- if (is.null(col.names)) names(df) else col.names
  k <- kable(df, caption = caption, booktabs = TRUE, col.names = cn,
             digits = digits, escape = FALSE, align = align,
             row.names = FALSE, linesep = "") %>%
    kable_styling(full_width = FALSE, latex_options = c("HOLD_position")) %>%
    row_spec(0, bold = TRUE)
  k
}
```

\newpage

\setcounter{section}{-1}

# Wstęp i opis danych

W obu częściach sprawozdania pracujemy na zbiorze danych `wine` z R-pakietu `HDclassif`. Zbiór danych zawiera informacje o wynikach analizy chemicznej win uprawianych w tych samych regionach Włoch, lecz będących trzech różnych odmian: \textcolor{barolo}{\textit{Barolo}}, \textcolor{grignolino}{\textit{Grignolino}} oraz \textcolor{barbera}{\textit{Barbera}}.

Dokładniejszy opis danych znajduje się w poprzedniej części sprawozdania. Przypomnienie podstawowych informacji znajduje się poniżej.

## Przypomnienie informacji o zbiorze danych

Dokonujemy takiej samej obróbki danych jak w poprzedniej części, czyli zmieniamy typy wszystkich parametrów cech na `numeric`, a numeryczne etykiety klas zmieniamy na prawdziwe nazwy odmian: `1` na \textcolor{barolo}{\textit{Barolo}}, `2` na \textcolor{grignolino}{\textit{Grignolino}}, a `3` na \textcolor{barbera}{\textit{Barbera}}.

```{r korekty}
dane2$class <- factor(
  dane2$class,
  labels = c("Barolo", "Grignolino", "Barbera")
)

dane2$V5  <- as.numeric(dane2$V5)
dane2$V13 <- as.numeric(dane2$V13)
```

Dane zawierają informacje o `r nrow(dane2)` winach. Dla każdego z nich mamy informacje o `r ncol(dane2)` cechach:

```{r tebala-typow-cech-dane2, echo=FALSE}

tab_cechy_2 <- data.frame(
  Typ = sapply(wine, class),
  Opis = c(
    "przynależność do klasy wina",
    "zawartość alkoholu",
    "kwas jabłkowy",
    "zawartość popiołu",
    "alkaliczność popiołu",
    "zawartość magnezu",
    "łączna zawartość fenoli",
    "flawonoidy",
    "fenole nieflawonoidowe",
    "proantocyjaniny",
    "intensywność barwy",
    "odcień koloru",
    "OD280/OD315 rozcieńczonych win",
    "zawartość proliny"
  )
)

# escape=FALSE -- żeby \textit zadziałał
rownames(tab_cechy_2) <- gsub("_", "\\\\_", rownames(tab_cechy_2))

kable(
  tab_cechy_2,
  caption = "Typy oraz opisy cech zbioru wine",
  booktabs = TRUE,
  escape = FALSE,
  align = "l"
) %>%
  kable_styling(
    full_width = FALSE,
    latex_options = c("striped", "HOLD_position"),
    stripe_color = "gray!10"
  ) %>%
  column_spec(2, width = "9cm")
```

Statystyki opisowe zmiennych:

```{r statystyki-opisowe-cech, echo=FALSE, results='asis'}
tab_summary_2 <- summary(dane2)
tab_summary_2[is.na(tab_summary_2)] <- "" # usunięcie niepotrzebnych "NA" zaśmiecających tabelę
# wine ma 14 kolumn -> dzielimy na 3 części
kawalki <- list(
  1:5,
  6:10,
  11:14
)

for (i in seq_along(kawalki)) {

  kawalek_tabeli <- tab_summary_2[, kawalki[[i]], drop = FALSE]

  # usunięcie pustych wierszy
  kawalek_tabeli <- kawalek_tabeli[
    rowSums(kawalek_tabeli != "") > 0,
    ,
    drop = FALSE
  ]

  caption_i <- if (i == length(kawalki)) {
    "Podsumowanie danych zbioru wine"
  } else {
    NULL
  }

  tabela <- kable(
    kawalek_tabeli,
    booktabs = TRUE,
    caption = caption_i
  ) %>%
    kable_styling(
      latex_options = c(
        "striped",
        "scale_down",
        "HOLD_position"
      )
    )

  print(tabela)
}
```

Na wykresie poniżej znajduje się rozkład liczności odmian:

```{r rozklad-klas, echo=FALSE, warning=FALSE, fig.cap="Rozkład liczności odmian w zbiorze \\texttt{wine}.", fig.width=5, fig.height=3}
ggplot(dane2, aes(x = class, fill = class)) +
  geom_bar() +
  scale_fill_manual(values = kolory_odmian, guide = "none") +
  labs(x = "Odmiana", y = "Liczność") +
  theme_minimal(base_size = 11) +
  theme(axis.text.x = element_text(colour = kolory_odmian_txt[levels(dane2$class)], face = "italic"))
```


# Część 1 – zaawansowane metody klasyfikacji

Na początku, będziemy klasyfikować wina przy użyciu metod uczenia zespołowego (ang. *ensemble learning*) – *bagging* i *random forest* – oraz dokonamy oceny ich dokładności i porównamy je z klasyfikatorem złożonym z pojedyńczego drzewa.

Następnie, wypróbujemy metodę wektorów nośnych (SVM) z różnymi funkcjami jądrowymi (liniowe, wielomianowe i radialne) oraz zbadamy wpływ jądra i parametru kosztu $C$ na jakość klasyfikacji. W szczególności, zajmiemy się zagadnieniem doboru parametrów $gamma$ i $C$ dla jądra radialnego i zbadaniem efektów ich optymalizacji.

Na koniec porównamy wyniki wszystkich metod i ocenimy ich skuteczność.

## Rodziny klasyfikatorów / uczenie zespołowe

```{r podzail-danych-zb-ucz-zb-test, echo=FALSE, warning=FALSE}
set.seed(67) 

liczba_wierszy <- nrow(dane2)
train_index <- sample(1:liczba_wierszy, size = round(0.7 * liczba_wierszy))

train_set <- dane2[train_index, ]
test_set  <- dane2[-train_index, ]
```

Dzielimy zbiór na podzbiór uczący i podzbiór testowy w proporcji 70/30, co daje liczności zbioru uczącego i zbioru testowego odpowiednio `r nrow(train_set)` i `r nrow(test_set)` obserwacji. Na zbiorze uczącym będziemy budować klasyfikatory a na zbiorze testowym będziemy sprawdzać ich skuteczność. 

Metody *bagging* oraz *random forest* będziemy dodatkowo oceniać za pomocą próbkowania bootstrapowego – każde drzewo będziemy budować na losowo wybranej próbie uczącej, a jako miarę jakości zastosujemy błąd klasyfikacji wyznaczony na obserwacjach niewykorzystanych podczas budowy danego drzewa (*Out-of-Bag*, OOB). Takie podejście pozwala na ocenę skuteczności modeli bez konieczności wydzielania osobnego zbioru walidacyjnego oraz zapewnia bardziej stabilną estymację błędu klasyfikacji.

Zastosujemy także ocenę przy użyciu estymatora błędu .632+.

Najpierw zaczniemy od przeprowadzenia klasyfikacji za pomocą pojedynczego drzewa (`rpart`, parametry domyślne) jako ono punkt odniesienia.

```{r pojedyncze-drzewo, echo=FALSE}
tree_model <- rpart(class ~ ., data = train_set, method = "class")
tree_pred <- predict(tree_model, test_set, type = "class")

# macierz pomyłek na tescie, w wierszach predykcja a w kolumnach prawdziwa klasa
cm.tree <- table(tree_pred, test_set$class)

# wartości do tekstu
acc.tree.split <- mean(tree_pred == test_set$class)
err.tree.split <- 1 - acc.tree.split
barolo.err <- sum(cm.tree[, "Barolo"]) - cm.tree["Barolo", "Barolo"]
barolo.tot <- sum(cm.tree[, "Barolo"])
```

```{r pojedyncze-drzewo-tab, echo=FALSE}
tabelka(cm.tree, row.label = "Predykcja",
       caption = "Macierz pomyłek pojedynczego drzewa na zbiorze testowym (wiersze: predykcja, kolumny: klasa rzeczywista).")
```

Powyżej widzimy macierz pomyłek. Z macierzy pomyłek widzimy, że drzewo dobrze rozpoznaje odmiany \textcolor{grignolino}{\textit{Grignolino}} i \textcolor{barbera}{\textit{Barbera}} (odpowiednio `r sum(cm.tree[, "Grignolino"]) - cm.tree["Grignolino", "Grignolino"]` i `r sum(cm.tree[, "Barbera"]) - cm.tree["Barbera", "Barbera"]` pomyłki), natomiast aż `r barolo.err` z `r barolo.tot` win odmiany \textcolor{barolo}{\textit{Barolo}} klasyfikuje błędnie.
Dokładność wynosi `r round(100*acc.tree.split, 1)`\%, czyli błąd klasyfikacji `r round(100*err.tree.split, 1)`\% – wynik przeciętny, z wyraźnym polem do poprawy dla metod zespołowych.

Pierwszą metodą zespołową jest *bagging* (*bootstrap aggregating*).
Z danych losujemy ze zwracaniem wiele prób uczących, na każdej budujemy pełne, nieprzycinane drzewo (temu służą parametry `minsplit = 1` i `cp = 0`), a nowe obserwacje klasyfikujemy większością głosów wszystkich drzew.
Najpierw budujemy taki model dla `nbagg = 25` drzew z opcją `coob = TRUE`, czyli z błędem liczonym metodą *out-of-bag*, a następnie sprawdzamy, jak błąd klasyfikacji zależy od liczby replikacji B.

Zależność od B oceniamy estymatorem .632+ (funkcja `errorest` z pakietu `ipred`, `nboot = 100` prób bootstrapowych).
Estymator ten łączy, z odpowiednimi wagami, błąd liczony na obserwacjach spoza próby bootstrapowej z błędem na zbiorze uczącym, dzięki czemu ocena nie zależy od pojedynczego podziału danych.

```{r bagging, echo=FALSE}
# bagging na 25 drzewach, coob=TRUE to błąd out-of-bag
btree <- bagging(class ~ ., data = dane2, nbagg = 25, coob = TRUE,
                 control = rpart.control(minsplit = 1, cp = 0))

# sprawdzamy jak liczba drzew B wpływa na błąd (.632+)
B.vector <- c(1, 5, 10, 20, 30, 40, 50, 100)

bagging.error.rates <- sapply(B.vector, function(b) {
  # minsplit i cp lecą do errorest przez control
  err <- errorest(class ~ ., data = dane2, model = bagging, nbagg = b,
                  estimator = "632plus",
                  est.para = control.errorest(nboot = 100),
                  control = rpart.control(minsplit = 1, cp = 0))
  err$error
})
```

```{r bagging-tab, echo=FALSE}
tabelka(data.frame("Liczba drzew (nbagg)" = 25, "Błąd OOB" = btree$err,
                  check.names = FALSE),
       caption = "Bagging: błąd klasyfikacji Out-of-Bag dla 25 drzew.")
```

```{r bagging-plot, echo=FALSE, fig.width=6, fig.height=4, fig.cap="Bagging: błąd klasyfikacji (estymator .632+) w funkcji liczby drzew B. Błąd maleje do ok. 40 drzew, a następnie się stabilizuje."}
plot(B.vector, bagging.error.rates, xlab = "Liczba replikacji B (nbagg)",
     ylab = "Błąd klasyfikacji (.632+)", type = "b", col = "steelblue", pch = 19)
grid()
```

Na wykresie widzimy, że błąd .632+ spada z `r round(100*bagging.error.rates[1], 1)`\% dla pojedynczego pełnego drzewa (B = 1) do ok. `r round(100*min(bagging.error.rates), 1)`\% przy B = 40, a dalsze zwiększanie liczby drzew nie przynosi już poprawy – błąd się stabilizuje.
*Bagging* istotnie redukuje więc błąd klasyfikacji, a dla naszego zbioru wystarcza ok. 40 replikacji; większa ich liczba zwiększa jedynie koszt obliczeniowy.

Drugą metodą zespołową jest *random forest*.
Działa on jak *bagging*, ale przy każdym podziale węzła losuje tylko mały podzbiór cech, spośród których wybiera najlepszy podział – standardowo $\lfloor\sqrt{p}\rfloor$, czyli u nas `r floor(sqrt(ncol(dane2) - 1))` z `r ncol(dane2) - 1` cech (parametr `mtry`) – co zmniejsza korelację między drzewami.
Budujemy las ze 100 drzew (`ntree = 100`); opcja `importance = TRUE` pozwoli nam dodatkowo ocenić ważność poszczególnych cech:

```{r random-forest, echo=FALSE}
p <- ncol(dane2) - 1

# zwykły las losowy, 100 drzew, mtry = sqrt(p)
set.seed(67) # ziarno żeby las był powtarzalny niezależnie od wcześniejszych losowań
rf.2 <- randomForest(class ~ ., data = train_set, ntree = 100,
                     mtry = floor(sqrt(p)), importance = TRUE)

# predykcja i macierz pomyłek na tescie
pred.labels <- predict(rf.2, newdata = test_set, type = "class")
real.labels <- test_set$class
confusion.matrix <- table(pred.labels, real.labels)

# prawdopodobieństwa a posteriori, pokazujemy tylko pierwsze wiersze
pred.probs <- predict(rf.2, newdata = dane2, type = "prob")

# wartości do tekstu
rf.test.err  <- mean(pred.labels != test_set$class)        # błąd na zbiorze testowym
rf.test.nerr <- sum(pred.labels != test_set$class)         # liczba pomyłek na teście
oob.final    <- rf.2$err.rate[nrow(rf.2$err.rate), "OOB"]  # błąd OOB dla pełnego lasu
```

```{r rf-tab-test, echo=FALSE}
tabelka(confusion.matrix, row.label = "Predykcja",
       caption = "Random Forest: macierz pomyłek na zbiorze testowym (wiersze: predykcja, kolumny: klasa rzeczywista).")
```

```{r rf-tab-oob, echo=FALSE}
tabelka(rf.2$confusion, row.label = "Klasa",
       col.names = c("Klasa", "Barolo", "Grignolino", "Barbera", "Błąd klasy"),
       caption = "Random Forest: macierz pomyłek OOB z błędem klasyfikacji w podziale na odmiany (kolumna „Błąd klasy”).")
```

```{r rf-tab-prob, echo=FALSE}
tabelka(head(pred.probs), row.label = "Obs.",
       caption = "Random Forest: prognozowane prawdopodobieństwa a posteriori dla pierwszych sześciu win.")
```

```{r rf-plot-error, echo=FALSE, fig.width=6.5, fig.height=4.2, fig.cap="Random Forest: błąd klasyfikacji (OOB oraz w podziale na odmiany) w funkcji liczby drzew. Błąd ogólny stabilizuje się od ok. 40 drzew."}
# matplot a nie plot.randomForest, bo chcemy polskie opisy osi
err <- rf.2$err.rate   # kolumny: OOB, Barolo, Grignolino, Barbera
matplot(1:nrow(err), err, type = "l", lty = 1:ncol(err), col = 1:ncol(err),
        xlab = "Liczba drzew", ylab = "Błąd klasyfikacji")
legend("topright", legend = colnames(err),
       col = 1:ncol(err), lty = 1:ncol(err), bg = "white", cex = 0.85)
```

```{r rf-plot-varimp, echo=FALSE, fig.width=6.5, fig.height=4.5, fig.cap="Random Forest: ranking ważności cech (średni spadek dokładności po permutacji wartości cechy)."}
# dotchart a nie varImpPlot, znowu dla polskich osi (type=1 to średni spadek dokładności)
imp <- sort(importance(rf.2, type = 1)[, 1])
dotchart(imp, xlab = "Średni spadek dokładności po permutacji", pch = 1)
```


Pierwszy wykres pokazuje zależność błędu klasyfikacji od liczby drzew – łącznego błędu OOB oraz błędów dla poszczególnych odmian.
Od ok. 40 drzew błąd OOB stabilizuje się na poziomie ok. `r round(100*oob.final)`\%.
Najłatwiejsza do rozpoznania jest odmiana \textcolor{barbera}{\textit{Barbera}}, której błąd po ok. 20 drzewach spada do zera, a najtrudniejsza – \textcolor{grignolino}{\textit{Grignolino}}, z błędem ok. `r round(100*rf.2$err.rate[nrow(rf.2$err.rate), 'Grignolino'], 1)`\%.

Drugi wykres przedstawia ranking ważności cech: mierzymy, o ile średnio spada dokładność lasu po losowym przepermutowaniu wartości danej cechy.
Najważniejsze okazują się intensywność barwy (`V10`), zawartość proliny (`V13`) i flawonoidy (`V7`), a najmniej do klasyfikacji wnoszą m.in. alkaliczność popiołu (`V4`) i fenole nieflawonoidowe (`V8`).

Na zbiorze testowym las pomylił się tylko `r rf.test.nerr` raz – jedno wino \textcolor{barolo}{\textit{Barolo}} uznał za \textcolor{grignolino}{\textit{Grignolino}} – co daje błąd `r round(100*rf.test.err, 2)`\% wobec `r round(100*err.tree.split, 1)`\% dla pojedynczego drzewa i ok. `r round(100*min(bagging.error.rates), 1)`\% dla *baggingu*.
Obie metody zespołowe wyraźnie redukują błąd, a *random forest* wypada z nich lepiej.

Na koniec porównujemy wszystkie trzy metody jedną wspólną miarą – błędem .632+ (ponownie `nboot = 100`), tak aby wynik nie zależał od konkretnego podziału 70/30:

```{r poprwanie-metod, echo=FALSE}
# errorest przy klasyfikacji chce własnej funkcji predykcji dla rpart
mypredict.rpart <- function(object, newdata) predict(object, newdata = newdata, type = "class")

# błąd .632+ dla drzewa, baggingu i lasu
set.seed(67) # dla powtarzalności wyników próbkowania bootstrapowego

error.tree <- errorest(class ~ ., data = dane2, model = rpart, 
                       predict = mypredict.rpart,
                       estimator = "632plus", est.para = control.errorest(nboot = 100))

error.bagging <- errorest(class ~ ., data = dane2, model = ipred::bagging,
                          estimator = "632plus", est.para = control.errorest(nboot = 100),
                          control = rpart.control(minsplit = 1, cp = 0))

error.randomForest <- errorest(class ~ ., data = dane2, model = randomForest,
                               estimator = "632plus", est.para = control.errorest(nboot = 100))

# o ile procent spadł błąd względem pojedynczego drzewa
redukcja.bagging <- (error.tree$error - error.bagging$error) / error.tree$error * 100
redukcja.rf      <- (error.tree$error - error.randomForest$error) / error.tree$error * 100
```

```{r poprwanie-metod-tab, echo=FALSE}
tabelka(data.frame(
  Metoda = c("Pojedyncze drzewo", "Bagging", "Random Forest"),
  "Błąd .632+" = sprintf("%.4f", c(error.tree$error, error.bagging$error,
                                   error.randomForest$error)),
  "Redukcja błędu vs drzewo [\\%]" = c("–", sprintf("%.2f", redukcja.bagging),
                                       sprintf("%.2f", redukcja.rf)),
  check.names = FALSE),
  caption = "Porównanie błędu klasyfikacji (estymator .632+) oraz względnej redukcji błędu względem pojedynczego drzewa.")
```

Wspólna miara potwierdza wcześniejsze obserwacje: błąd .632+ spada z `r round(100*error.tree$error, 1)`\% dla pojedynczego drzewa do `r round(100*error.bagging$error, 1)`\% dla *baggingu* (redukcja o `r round(redukcja.bagging)`\%) i `r round(100*error.randomForest$error, 1)`\% dla *random forest* (redukcja o `r round(redukcja.rf)`\%).
Metody zespołowe uśredniają decyzje wielu drzew, dzięki czemu niwelują główną słabość pojedynczego drzewa – wysoką wariancję – i lepiej generalizują.

Wyraźna jest też różnica między samymi metodami zespołowymi – błąd *random forest* jest ponad trzykrotnie mniejszy niż *baggingu*.
Wynika to ze sposobu budowy drzew.
W *baggingu* każde drzewo wybiera podziały spośród wszystkich cech, a że kilka zmiennych (jak `V10` czy `V13`) bardzo silnie rozdziela odmiany, większość drzew opiera się na tych samych podziałach i ich błędy są mocno skorelowane.
*Random forest*, losując w każdym węźle tylko `r floor(sqrt(ncol(dane2) - 1))` cechy, zmusza drzewa do sięgania także po pozostałe zmienne – drzewa stają się mniej podobne do siebie, a uśrednianie słabiej skorelowanych błędów skuteczniej je redukuje.

## Metoda wektorów nośnych (SVM)

Drugą badaną metodą będzie metoda wektorów nośnych (SVM).
Metoda ta wyznacza granicę decyzyjną maksymalizującą margines, czyli odległość granicy od najbliższych obserwacji, a za obserwacje leżące po złej stronie płaci karę, której wielkością steruje parametr kosztu $C$.
O kształcie granicy decyduje funkcja jądrowa: jądro liniowe daje hiperpłaszczyznę, a jądra wielomianowe i radialne – granice krzywoliniowe.
Porównamy trzy jądra oraz wpływ parametru $C$, korzystając z tego samego podziału 70/30 (to samo ziarno) co dla metod zespołowych:

```{r przygotowanie-zb, echo=FALSE, warning=FALSE}
dane2$class <- as.factor(dane2$class)

set.seed(67) 
liczba_wierszy <- nrow(dane2)
train_index <- sample(1:liczba_wierszy, size = round(0.7 * liczba_wierszy))

training.set <- dane2[train_index, ]
test.set     <- dane2[-train_index, ]

real.labels <- test.set$class
n.test <- length(real.labels)
```

```{r jadro-liniowe-rozne-c, echo=FALSE, warning=FALSE}

svm.linear.C0.1 <- svm(class ~ ., data = training.set, kernel = "linear", cost = 0.1)
svm.linear.C1   <- svm(class ~ ., data = training.set, kernel = "linear", cost = 1)
svm.linear.C10  <- svm(class ~ ., data = training.set, kernel = "linear", cost = 10)

# predykcje i dokładność dla różnych C
pred.svm.lin0.1 <- predict(svm.linear.C0.1, newdata = test.set)
pred.svm.lin1   <- predict(svm.linear.C1, newdata = test.set)
pred.svm.lin10  <- predict(svm.linear.C10, newdata = test.set)

acc.lin0.1 <- sum(diag(table(pred.svm.lin0.1, real.labels))) / n.test
acc.lin1   <- sum(diag(table(pred.svm.lin1, real.labels))) / n.test
acc.lin10  <- sum(diag(table(pred.svm.lin10, real.labels))) / n.test
```

```{r jadro-liniowe-tab, echo=FALSE}
tabelka(data.frame("Koszt C" = c(0.1, 1, 10),
                  "Dokładność (test)" = c(acc.lin0.1, acc.lin1, acc.lin10),
                  check.names = FALSE), digits = 4,
       caption = "SVM z jądrem liniowym: dokładność na zbiorze testowym dla różnych wartości kosztu C.")
```

Parametr $C$ określa kompromis między szerokością marginesu a liczbą błędów dopuszczonych na zbiorze uczącym: małe $C$ daje szeroki margines kosztem większej liczby błędów, duże $C$ – ściślejsze dopasowanie do danych.
Dla jądra liniowego zmiana $C$ w zakresie 0.1–10 w ogóle nie zmienia dokładności na zbiorze testowym (`r round(100*acc.lin1, 1)`\%, czyli jedno błędnie sklasyfikowane wino).
Odmiany są w `r ncol(dane2) - 1`-wymiarowej przestrzeni cech niemal liniowo separowalne, więc wyznaczona granica jest na tyle stabilna, że zmiana szerokości marginesu praktycznie jej nie przesuwa.

Następnie sprawdzamy pozostałe funkcje jądrowe – wielomianowe stopnia 2 i 4 oraz radialne – na razie z parametrami domyślnymi:

```{r jadra-inne, echo=FALSE, warning=FALSE}

svm.poly2  <- svm(class ~ ., data = training.set, kernel = "polynomial", degree = 2)
svm.poly4  <- svm(class ~ ., data = training.set, kernel = "polynomial", degree = 4)
svm.radial <- svm(class ~ ., data = training.set, kernel = "radial") # domyślne parametry

# predykcje i dokładność
pred.svm.poly2  <- predict(svm.poly2, newdata = test.set)
pred.svm.poly4  <- predict(svm.poly4, newdata = test.set)
pred.svm.radial <- predict(svm.radial, newdata = test.set)

acc.svm.poly2  <- sum(diag(table(pred.svm.poly2, real.labels))) / n.test
acc.svm.poly4  <- sum(diag(table(pred.svm.poly4, real.labels))) / n.test
acc.svm.radial <- sum(diag(table(pred.svm.radial, real.labels))) / n.test
```

```{r jadra-inne-tab, echo=FALSE}
tabelka(data.frame(
  "Jądro" = c("wielomianowe (deg = 2)", "wielomianowe (deg = 4)", "radialne (domyślne)"),
  "Dokładność (test)" = c(acc.svm.poly2, acc.svm.poly4, acc.svm.radial),
  check.names = FALSE), digits = 4, align = "lc",
  caption = "SVM: dokładność na zbiorze testowym dla różnych funkcji jądrowych przy parametrach domyślnych.")
```

Przy parametrach domyślnych najlepiej wypada jądro radialne, które klasyfikuje cały zbiór testowy bezbłędnie (dokładność `r round(100*acc.svm.radial)`\%).
Jądra wielomianowe radzą sobie wyraźnie gorzej – `r round(100*acc.svm.poly2, 1)`\% dla stopnia 2 i `r round(100*acc.svm.poly4, 1)`\% dla stopnia 4 – a wzrost stopnia wielomianu dodatkowo obniża dokładność, bo coraz bardziej giętka granica zaczyna dopasowywać się do przypadkowych własności zbioru uczącego.
Jądro liniowe badane wcześniej (`r round(100*acc.lin1, 1)`\%) ustępuje radialnemu tylko minimalnie.

Dla jądra radialnego spróbujemy jeszcze jednocześnie dostroić koszt $C$ i parametr $\gamma$, który steruje zasięgiem oddziaływania pojedynczej obserwacji (im większa $\gamma$, tym bardziej lokalna i pofalowana granica decyzyjna).
Funkcja `tune()` z pakietu `e1071` przeszukuje siatkę wartości $C$ od $2^{-4}$ do $2^{4}$ i $\gamma$ od $2^{-8}$ do $2^{4}$, oceniając każdą parę 10-krotną walidacją krzyżową na zbiorze uczącym:

```{r optymalizacja, echo=FALSE, warning=FALSE}
C.range <- 2^((-4):4)
gamma.range <- 2^((-8):4)

# same cechy bez class, do tuningu
X_train <- training.set[, colnames(training.set) != "class"]
y_train <- training.set$class

# tune() dobiera parametry walidacją krzyżową
set.seed(67) # tune() losowo dzieli dane na foldy, więc ziarno dla powtarzalności
radial.tune <- tune(svm, train.x = X_train, train.y = y_train,
                    kernel = "radial",
                    ranges = list(cost = C.range, gamma = gamma.range))

# najlepsze parametry z tune()
C.best     <- radial.tune$best.parameters[["cost"]]
gamma.best <- radial.tune$best.parameters[["gamma"]]

# finalny model na najlepszych parametrach i ocena na tescie
svm.radial.tuned <- svm(class ~ ., data = training.set, kernel = "radial",
                        cost = C.best, gamma = gamma.best)
pred.svm.radial.tuned <- predict(svm.radial.tuned, newdata = test.set)
acc.svm.radial.tuned  <- sum(diag(table(pred.svm.radial.tuned, real.labels))) / n.test
```

```{r optymalizacja-tab, echo=FALSE}
tabelka(data.frame("Najlepszy koszt C" = C.best, "Najlepsza gamma" = gamma.best,
                  "Błąd CV (10-fold)" = radial.tune$best.performance,
                  check.names = FALSE), digits = 5,
       caption = "SVM radialne: najlepsze parametry C i gamma z walidacji krzyżowej oraz odpowiadający im błąd CV.")
```

```{r optymalizacja-tab2, echo=FALSE}
tabelka(data.frame(
  "Model" = c("radialne (domyślne)", "radialne (dostrojone)"),
  "Dokładność (test)" = c(acc.svm.radial, acc.svm.radial.tuned),
  check.names = FALSE), digits = 4, align = "lc",
  caption = "SVM radialne: dokładność na zbiorze testowym przed i po dostrojeniu C oraz gamma.")
```

```{r optymalizacja-plot1, echo=FALSE, fig.width=6, fig.height=4.5, fig.cap="SVM radialne: błąd walidacji krzyżowej w przestrzeni parametrów (osie w skali log2 dla C i gamma). Ciemniejsze pola oznaczają niższy błąd."}
plot(radial.tune, transform.x = log2, transform.y = log2,
     color.palette = function(n) hcl.colors(n, "YlGnBu"),
     main = "Błąd walidacji krzyżowej (SVM radialne)",
     xlab = "koszt C (log2)", ylab = "gamma (log2)")
```

```{r optymalizacja-plot2, echo=FALSE, fig.width=6, fig.height=4.5, fig.cap="SVM radialne: powierzchnia błędu walidacji krzyżowej w funkcji C i gamma (widok perspektywiczny, osie w skali log2)."}
# błąd CV na siatce C x gamma (osie w skali log2, jak na wykresie konturowym)
perf <- radial.tune$performances
cs <- sort(unique(perf$cost)); gs <- sort(unique(perf$gamma))
z <- matrix(NA, length(cs), length(gs))
z[cbind(match(perf$cost, cs), match(perf$gamma, gs))] <- perf$error
x <- log2(cs); y <- log2(gs)

# wygładzenie: interpolacja na gęstszą siatkę monotonicznym splinem (gładko, bez przestrzeliwań przy urwisku)
nx <- 46; ny <- 46
fx <- seq(min(x), max(x), length.out = nx)
fy <- seq(min(y), max(y), length.out = ny)
z1 <- sapply(seq_along(y), function(j) splinefun(x, z[, j], method = "monoH.FC")(fx))
zf <- t(sapply(seq_len(nx), function(i) splinefun(y, z1[i, ], method = "monoH.FC")(fy)))

# kolor ścianek wg średniej wysokości, ciemny = niski błąd (jak na konturze)
nr <- nrow(zf); nc <- ncol(zf)
zfacet <- (zf[-1, -1] + zf[-1, -nc] + zf[-nr, -1] + zf[-nr, -nc]) / 4
pal <- hcl.colors(40, "YlGnBu")
facetcol <- pal[cut(zfacet, 40, include.lowest = TRUE)]

# zlab rysujemy sami przy osi Z (wbudowany zlab persp nachodzi na liczby podziałki)
par(mar = c(1.5, 2, 3, 1))
pm <- persp(fx, fy, zf,
            theta = -35, phi = 25, expand = 0.6, d = 2,
            col = facetcol, border = NA, shade = 0.4,
            ticktype = "detailed", nticks = 5,
            main = "Powierzchnia błędu walidacji krzyżowej (SVM radialne)",
            xlab = "koszt C (log2)", ylab = "gamma (log2)", zlab = "")
zlab_xy <- trans3d(min(fx), max(fy), mean(range(zf, na.rm = TRUE)), pm)
text(zlab_xy$x, zlab_xy$y, "błąd CV", srt = 90, pos = 2, offset = 2.8, cex = 0.95, xpd = NA)
```

Najniższy błąd walidacji krzyżowej, `r round(100*radial.tune$best.performance, 2)`\%, osiąga para $C = `r C.best`$, $\gamma = `r signif(gamma.best, 3)`$.
Dostrojony koszt jest więc równy wartości domyślnej ($C = 1$), a $\gamma$ wychodzi mniejsza od domyślnej ($1/13 \approx `r signif(1/13, 3)`$).
Optymalizacja nie poprawiła jednak skuteczności na zbiorze testowym – nie miała czego poprawiać, bo już model z parametrami domyślnymi klasyfikował go bezbłędnie i po dostrojeniu dokładność pozostaje na poziomie `r round(100*acc.svm.radial.tuned)`\%.
Mapa i powierzchnia błędu CV pokazują za to, że wynik nie jest przypadkowy – niski błąd utrzymuje się w szerokim obszarze umiarkowanych $C$ i małych $\gamma$, więc klasyfikator radialny jest mało wrażliwy na dokładny wybór parametrów.

## Porównanie skuteczności metod

Takie zestawienie ma jednak słabość: metody zespołowe ocenialiśmy estymatorem .632+, a klasyfikatory SVM – dokładnością na jednym podziale 70/30, czyli innymi miarami.
Żeby porównanie było uczciwe, wyznaczamy błąd .632+ (jak poprzednio, `nboot = 100`) również dla trzech wariantów SVM:

```{r porownanie-632-svm, echo=FALSE, warning=FALSE}
# .632+ dla svm tak samo jak dla drzew, errorest podaje kernel/cost/gamma do svm przez ...
set.seed(67)
error.svm.linear <- errorest(class ~ ., data = dane2, model = svm, kernel = "linear",
                             estimator = "632plus", est.para = control.errorest(nboot = 100))
error.svm.radial <- errorest(class ~ ., data = dane2, model = svm, kernel = "radial",
                             estimator = "632plus", est.para = control.errorest(nboot = 100))
error.svm.radial.tuned <- errorest(class ~ ., data = dane2, model = svm, kernel = "radial",
                                   cost = C.best, gamma = gamma.best,
                                   estimator = "632plus", est.para = control.errorest(nboot = 100))
```

```{r porownanie-632-svm-tab, echo=FALSE}
tabelka(data.frame(
  Metoda = c("Pojedyncze drzewo", "Bagging", "Random Forest",
             "SVM liniowe (C = 1)", "SVM radialne (domyślne)", "SVM radialne (dostrojone)"),
  "Błąd .632+ [\\%]" = sprintf("%.2f", 100 * c(error.tree$error, error.bagging$error,
                                               error.randomForest$error, error.svm.linear$error,
                                               error.svm.radial$error, error.svm.radial.tuned$error)),
  check.names = FALSE), align = "lc",
  caption = "Porównanie wszystkich metod Części 1 wspólną miarą – błędem klasyfikacji .632+.")
```

Przy wspólnej mierze najlepsze okazują się *random forest* (`r round(100*error.randomForest$error, 2)`\%) i SVM z jądrem radialnym o parametrach domyślnych (`r round(100*error.svm.radial$error, 2)`\%) – różnica między nimi jest znikoma, mniejsza niż losowa zmienność samego estymatora.
Nieco słabiej wypadają dostrojone SVM radialne (`r round(100*error.svm.radial.tuned$error, 2)`\%) i SVM liniowe (`r round(100*error.svm.linear$error, 2)`\%), dalej *bagging* (`r round(100*error.bagging$error, 2)`\%), a stawkę zdecydowanie zamyka pojedyncze drzewo (`r round(100*error.tree$error, 2)`\%).

Podsumowując: pojedyncze drzewo jest zdecydowanie najsłabszym klasyfikatorem – cechują je wysoka wariancja i skłonność do przeuczenia.
Metody zespołowe redukują jego błąd kilkukrotnie, a porównywalny poziom osiąga SVM: jądro radialne jako jedyne klasyfikuje zbiór testowy bezbłędnie, gładko dopasowując granicę decyzyjną do danych, podczas gdy *random forest* myli na nim jedno wino \textcolor{barolo}{\textit{Barolo}} z \textcolor{grignolino}{\textit{Grignolino}}.
Strojenie $C$ i $\gamma$ niczego już nie poprawiło – model domyślny był na zbiorze testowym bezbłędny, a błąd .632+ po dostrojeniu wyszedł nawet minimalnie wyższy (różnica w granicach losowej zmienności estymatora).
Za najskuteczniejsze metody dla zbioru `wine` uznajemy więc *random forest* i SVM z jądrem radialnym, których wyniki są praktycznie nierozróżnialne.


# Część 2 – analiza skupień

W drugiej części raportu zastosujemy dwie metody analizy skupień – algorytm grupujący PAM oraz hierarchiczny AGNES – na tym samym zbiorze `wine`, na którym pracowaliśmy w pierwszej części.
Porównamy otrzymane grupowania z rzeczywistym podziałem na odmiany, ocenimy ich jakość wskaźnikami wewnętrznymi i zewnętrznymi, wybierzemy optymalną liczbę skupień, a na koniec zinterpretujemy otrzymane skupienia.

## Wybór i przygotowanie danych

```{r przygotowanie-skupienia, echo=FALSE, warning=FALSE}
czesc_2_cechy <- subset(dane2, select = -class)
czesc_2_klasa <- dane2$class

# kolory skupień do wykresów Części 2 (celowo inne niż kolory odmian)
kolory_skupien <- c("#BB574C", "#498C3E", "#8A64B9") # czerwony, zielony, fioletowy (odcienie w stronę logo Julii, wyrównane w OKLCH - te same L i C)

# tęcza do pudełek cech - pełna, ale nie jaskrawa (jasność zależna od odcienia: żółcie jasne, błękity ciemniejsze,
# ~70% maksymalnej chromy sRGB), żeby żółcie/zielenie nie wychodziły musztardowo-oliwkowe jak przy stałej L
kolory_cech <- c("#E1524F", "#E78F55", "#ECBC65", "#EDEC77", "#A1F673", "#7BF3BF",
                 "#7EF5EF", "#6ACDEA", "#519FE0", "#3F41CC", "#8D4AD7", "#E65FDF", "#E25390")
```

Do analizy używamy wszystkich `r nrow(dane2)` rekordów – zbiór jest na tyle mały, że nie trzeba losować podzbioru 200 obserwacji.
Przed grupowaniem usuwamy zmienną `class`; zachowujemy ją jednak osobno, ponieważ posłuży nam później do zewnętrznej oceny jakości grupowania.
Do wyznaczania odległości zostaje `r ncol(czesc_2_cechy)` cech.

Następnie sprawdzamy, czy przed wyznaczeniem macierzy odległości konieczna będzie standaryzacja.
Pomogą nam w tym wykresy pudełkowe wszystkich cech:

```{r boxplot-przed-std, echo=FALSE, warning=FALSE, fig.width=6, fig.height=4, fig.cap="Wykresy pudełkowe cech przed standaryzacją."}
boxplot(czesc_2_cechy, col = kolory_cech, las = 2)
title(ylab = "Wartość cechy")
```

Podobnie jak w poprzednim sprawozdaniu zauważamy, że zmienna `V13` (zawartość proliny) ma zdecydowanie większą zmienność od pozostałych cech.
Bez standaryzacji zdominowałaby ona macierz odległości i grupowanie zależałoby praktycznie tylko od niej, więc standaryzacja jest konieczna.

Poniżej ten sam wykres po standaryzacji – rozrzuty wszystkich zmiennych są teraz porównywalne.

```{r boxplot-po-std, echo=FALSE, warning=FALSE, fig.width=6, fig.height=4, fig.cap="Wykresy pudełkowe cech po standaryzacji."}
czesc_2_cechy_std <- as.data.frame(scale(czesc_2_cechy))
boxplot(czesc_2_cechy_std, col = kolory_cech, las = 2)
title(ylab = "Wartość cechy (po standaryzacji)")
```

## Wizualizacja wyników grupowania

Zaczynamy od metody grupującej – algorytmu PAM.
Na danych po standaryzacji wyznaczamy macierz odległości euklidesowych i dzielimy zbiór na K = 3 skupienia, czyli tyle, ile jest rzeczywistych odmian.
Wynik przedstawiamy na wykresie rozrzutu dwóch pierwszych składowych głównych (PCA):

```{r pam-pca-wykres, echo=FALSE, warning=FALSE, fig.width=7, fig.height=4.6, fig.cap="Grupowanie PAM (K = 3) na tle dwóch pierwszych składowych głównych. Kolor punktu oznacza skupienie PAM, a symbol – rzeczywistą odmianę."}

czesc_2_cechy_std_macierz <- as.matrix(czesc_2_cechy_std)

wino.odleglosci <- dist(czesc_2_cechy_std)
wino.pam2 <- pam(x = wino.odleglosci, diss = TRUE, k = 3)

wino.pca <- prcomp(czesc_2_cechy_std)
wino.pca.war <- wino.pca$sdev^2 / sum(wino.pca$sdev^2) # udział wariancji składowych

symbole <- c(15, 16, 17)
klasy_fact <- as.factor(dane2$class)

# zgodność skupień z odmianami (tabela i liczby do tekstu niżej)
tab_pam3 <- table(wino.pam2$clustering, czesc_2_klasa)

# legendy w prawym marginesie, żeby nie zasłaniały punktów
par(mar = c(5, 4, 2, 11) + 0.1, xpd = TRUE)

plot(wino.pca$x[, 1], wino.pca$x[, 2],
     col = kolory_skupien[wino.pam2$clustering],
     pch = symbole[klasy_fact],
     xlab = "Główna Składowa 1 (PC1)",
     ylab = "Główna Składowa 2 (PC2)",
     cex = 1.3)

usr <- par("usr")
legend(usr[2] + 0.3, usr[4], legend = paste("Skupienie", 1:3),
       fill = kolory_skupien, title = "PAM (kolory)")
legend(usr[2] + 0.3, usr[4] - 0.45 * (usr[4] - usr[3]), legend = levels(klasy_fact),
       pch = symbole, title = "Klasy oryginalne", text.font = 3)
```

Na powyższym wykresie widzimy dane w rzucie na dwie pierwsze składowe główne, które łącznie wyjaśniają `r round(100*sum(wino.pca.war[1:2]))`\% zmienności danych – kolory oznaczają skupienia wyznaczone przez PAM, a symbole rzeczywiste odmiany.
Algorytm podzielił dane na trzy zwarte grupy o dobrze zarysowanych granicach, odpowiadające odmianom.
Najlepiej odtworzona została odmiana \textcolor{barbera}{\textit{Barbera}} – jej skupienie (fioletowe) zawiera wszystkie `r tab_pam3["3", "Barbera"]` obserwacji tej odmiany i tylko `r tab_pam3["3", "Grignolino"]` obserwację odmiany \textcolor{grignolino}{\textit{Grignolino}}.
Również wszystkie wina odmiany \textcolor{barolo}{\textit{Barolo}} (kwadraty) trafiły do wspólnego skupienia (czerwonego), jednak dołączyło do nich `r tab_pam3["1", "Grignolino"]` win \textcolor{grignolino}{\textit{Grignolino}}.
Sama odmiana \textcolor{grignolino}{\textit{Grignolino}} (kółka) okazała się najtrudniejsza – leży na wykresie pomiędzy dwiema pozostałymi i `r tab_pam3["1", "Grignolino"] + tab_pam3["3", "Grignolino"]` z `r sum(tab_pam3[, "Grignolino"])` jej obserwacji zostało odciętych do sąsiednich skupień, do czego przyczynia się też skłonność PAM do tworzenia skupień o kulistych kształtach.

Zgodność podziału PAM z odmianami podsumowuje poniższa tabela:

```{r pam-zgodnosc-tab, echo=FALSE, warning=FALSE}
# dopasowanie skupień do odmian i odsetek zgodnych obserwacji (matchClasses, e1071)
dopasowanie.pam3 <- matchClasses(tab_pam3, method = "exact", verbose = FALSE)
zgodnosc.pam3 <- sum(tab_pam3[cbind(1:3, dopasowanie.pam3)]) / sum(tab_pam3)

tabelka(tab_pam3, row.label = "Skupienie",
       col.names = c("Skupienie", odmiany_tex[colnames(tab_pam3)]),
       caption = "Liczności skupień PAM (K = 3) w podziale na rzeczywiste odmiany.")
```

Do zmierzenia tej zgodności jedną liczbą używamy funkcji `matchClasses` z pakietu `e1071`, która dopasowuje każde skupienie do jednej odmiany tak, aby zmaksymalizować liczbę zgodnych obserwacji.
Po takim dopasowaniu zgodne są `r sum(tab_pam3[cbind(1:3, dopasowanie.pam3)])` ze `r sum(tab_pam3)` win, czyli `r round(100*zgodnosc.pam3, 1)`\% obserwacji – podział na skupienia w bardzo dużym stopniu odtwarza podział na odmiany.

Podstawowe własności skupień – zwartość i separację – podsumowuje profil *silhouette*.
Wartość *silhouette* obserwacji jest bliska 1, gdy leży ona blisko obiektów ze swojego skupienia i daleko od najbliższego sąsiedniego skupienia, a ujemna, gdy jest jej bliżej do sąsiedniego skupienia niż do własnego:

```{r pam-silhouette, echo=FALSE, warning=FALSE, fig.width=6, fig.height=3.4, fig.cap="Profil \\textit{silhouette} podziału PAM (K = 3); każdy słupek to jedna obserwacja. Przerywana linia oznacza średnią wartość \\textit{silhouette} całego podziału."}
sil3 <- silhouette(wino.pam2$clustering, wino.odleglosci)
sil3.srednie <- summary(sil3)$clus.avg.widths # średni silhouette w skupieniach

sil_plot <- fviz_silhouette(sil3, print.summary = FALSE) +
  scale_fill_manual(values = kolory_skupien) +
  scale_colour_manual(values = kolory_skupien) +
  labs(title = NULL, y = "Szerokość silhouette", fill = "Skupienie", colour = "Skupienie") +
  theme_minimal(base_size = 10) +
  theme(axis.text.x = element_blank(), axis.ticks.x = element_blank())

# fviz rysuje linię średniej czystą czerwienią - zmiękczamy ją odrobinę
hl <- which(vapply(sil_plot$layers, function(l) inherits(l$geom, "GeomHline"), logical(1)))
if (length(hl)) sil_plot$layers[[hl[1]]]$aes_params$colour <- "#E23B2D"
sil_plot
```

Najbardziej zwarte i najlepiej odseparowane jest skupienie trzecie, odpowiadające odmianie \textcolor{barbera}{\textit{Barbera}} – jego średni *silhouette* wynosi `r round(sil3.srednie[3], 2)`.
Skupienia pierwsze i drugie wypadają słabiej (odpowiednio `r round(sil3.srednie[1], 2)` i `r round(sil3.srednie[2], 2)`), a pojedyncze ujemne wartości odpowiadają winom leżącym na granicy skupień.
Skupienia są więc umiarkowanie zwarte – co widać też na wykresie rozrzutu, gdzie grupy sąsiadują ze sobą bez wyraźnych przerw.

Następnie te same dane grupujemy algorytmem hierarchicznym AGNES z trzema metodami łączenia skupień (*linkage*): *single* (odległość najbliższych sąsiadów), *average* (średnia odległość) i *complete* (odległość najdalszych sąsiadów).
Zbudowane drzewa odcinamy funkcją `cutree` na poziomie K = 3 skupień i wyniki przedstawiamy na takich samych wykresach jak dla PAM:

```{r agnes-pca-wykresy, echo=FALSE, warning=FALSE, fig.width=7, fig.height=4.6, fig.cap=c("Grupowanie AGNES (\\textit{single linkage}, K = 3) na tle dwóch pierwszych składowych głównych. Kolor punktu oznacza skupienie, a symbol – rzeczywistą odmianę.", "Grupowanie AGNES (\\textit{average linkage}, K = 3); oznaczenia jak wyżej.", "Grupowanie AGNES (\\textit{complete linkage}, K = 3); oznaczenia jak wyżej.")}

wino.agnes.avg <- agnes(x=wino.odleglosci,diss=TRUE, method="average")
wino.agnes.single <- agnes(x=wino.odleglosci,diss=TRUE, method="single")
wino.agnes.complete <- agnes(x=wino.odleglosci,diss=TRUE, method="complete")

# ucinamy drzewa na 3 skupieniach (k = 3)
klastry_avg <- cutree(wino.agnes.avg, k = 3)
klastry_single <- cutree(wino.agnes.single, k = 3)
klastry_complete <- cutree(wino.agnes.complete, k = 3)

# zgodność metody complete z odmianami (liczby do tekstu niżej)
tab_agnes3 <- table(klastry_complete, czesc_2_klasa)

# symbole dla klas, jak wcześniej
symbole <- c(15, 16, 17)
klasy_fact <- as.factor(dane2$class)

# legendy w prawym marginesie, żeby nie zasłaniały punktów (jak przy PAM)
legendy_agnes <- function() {
  usr <- par("usr")
  legend(usr[2] + 0.3, usr[4], legend = paste("Skupienie", 1:3),
         fill = kolory_skupien, title = "AGNES")
  legend(usr[2] + 0.3, usr[4] - 0.45 * (usr[4] - usr[3]), legend = levels(klasy_fact),
         pch = symbole, title = "Klasy", text.font = 3)
}
par(mar = c(5, 4, 2, 11) + 0.1, xpd = TRUE)

# single linkage
plot(wino.pca$x[, 1], wino.pca$x[, 2],
     col = kolory_skupien[klastry_single], # kolory z single
     pch = symbole[klasy_fact],
     xlab = "PC1", ylab = "PC2", cex = 1.3)
legendy_agnes()

# average linkage
par(mar = c(5, 4, 2, 11) + 0.1, xpd = TRUE)
plot(wino.pca$x[, 1], wino.pca$x[, 2],
     col = kolory_skupien[klastry_avg], # kolory z average
     pch = symbole[klasy_fact],
     xlab = "PC1", ylab = "PC2", cex = 1.3)
legendy_agnes()

# complete linkage
par(mar = c(5, 4, 2, 11) + 0.1, xpd = TRUE)
plot(wino.pca$x[, 1], wino.pca$x[, 2],
     col = kolory_skupien[klastry_complete], # kolory z complete
     pch = symbole[klasy_fact],
     xlab = "PC1", ylab = "PC2", cex = 1.3)
legendy_agnes()
```

Na powyższych wykresach widzimy wyniki algorytmu AGNES dla trzech metod łączenia skupień.

Metoda *single linkage* poradziła sobie najgorzej – do jednego skupienia trafiły prawie wszystkie obserwacje (`r sum(klastry_single == 1)` ze `r length(klastry_single)`), a dwa pozostałe skupienia liczą łącznie `r sum(klastry_single != 1)` obserwacje.
To skrajny przykład efektu łańcuchowego: skoro o połączeniu decyduje odległość dwóch najbliższych punktów, kolejne obserwacje są dołączane do rosnącego skupienia przez pojedyncze bliskie pary i zamiast trzech grup powstaje jedna wielka grupa oraz kilka odciętych obserwacji odstających.

Metoda *average linkage* dała niemal identyczny, zdegenerowany podział – `r sum(klastry_avg == 1)` obserwacje w jednym skupieniu i szczątkowe skupienia `r sum(klastry_avg == 2)`- i `r sum(klastry_avg == 3)`-elementowe.
Z punktu widzenia struktury odmian taki podział jest bezużyteczny.

Zdecydowanie najlepiej wypadła metoda *complete linkage*, której podział przypomina wynik PAM.
Wszystkie `r tab_agnes3["3", "Barbera"]` win odmiany \textcolor{barbera}{\textit{Barbera}} trafiło do wspólnego skupienia (razem z `r tab_agnes3["3", "Grignolino"]` winami \textcolor{grignolino}{\textit{Grignolino}}), natomiast odmiany \textcolor{barolo}{\textit{Barolo}} i \textcolor{grignolino}{\textit{Grignolino}} wymieszały się mocniej niż przy PAM – łącznie `r tab_agnes3["1", "Grignolino"] + tab_agnes3["2", "Barolo"]` obserwacji trafiło do skupienia zdominowanego przez inną odmianę.

Struktury zbudowane przez trzy metody łączenia porównujemy też na dendrogramach.
Dla czytelności nie rysujemy podpisów liści – zamiast tego gałęzie kolorujemy według podziału na trzy skupienia, a pod liśćmi rysujemy paski w kolorach rzeczywistych odmian:

```{r dendrogramy, echo=FALSE, warning=FALSE, fig.width=6.5, fig.height=3.8, fig.cap="Dendrogramy AGNES dla trzech metod łączenia skupień. Gałęzie pokolorowano według podziału na trzy skupienia (\\texttt{cutree}), a paski pod dendrogramami pokazują rzeczywiste odmiany: \\textcolor{barolo}{\\textit{Barolo}}, \\textcolor{grignolino}{\\textit{Grignolino}}, \\textcolor{barbera}{\\textit{Barbera}}."}

# zamiana obiektów agnes na zwykłe dendrogramy
dend_avg      <- as.dendrogram(wino.agnes.avg)
dend_single   <- as.dendrogram(wino.agnes.single)
dend_complete <- as.dendrogram(wino.agnes.complete)

# kolory z prawdziwych klas, w kolejności obiektów w danych
kolory_klas <- kolory_odmian[dane2$class]

# 3 dendrogramy obok siebie: gałęzie wg 3 skupień, pod liśćmi paski w kolorach odmian
par(mfrow = c(1, 3), mar = c(2.5, 4.5, 2, 0.5))

dendy <- list(single = dend_single, complete = dend_complete, average = dend_avg)
for (nazwa in names(dendy)) {
  dend <- color_branches(dendy[[nazwa]], k = 3, col = kolory_skupien)
  plot(dend, leaflab = "none", main = nazwa, font.main = 3)
  title(ylab = "wysokość łączenia")
  u <- par("usr")
  kolory_lisci <- kolory_klas[order.dendrogram(dend)] # kolory w kolejności liści
  n <- length(kolory_lisci)
  rect((1:n) - 0.5, u[3] - 0.115 * (u[4] - u[3]), (1:n) + 0.5,
       u[3] - 0.06 * (u[4] - u[3]), col = kolory_lisci, border = NA, xpd = NA)
}
```

Na powyższym wykresie znajdują się dendrogramy dla trzech metod łączenia.
Pierwszy przedstawia drzewo metody *single linkage* – obiekty są dołączane do drzewa niemal jeden po drugim, brakuje wyraźnych, odrębnych poddrzew, a paski odmian pod liśćmi są silnie przemieszane.

Drzewo metody *complete linkage* jako jedyne dzieli się na trzy wyraźne poddrzewa, które – jak pokazują paski pod liśćmi – w dużym stopniu odpowiadają rzeczywistym odmianom.
Potwierdza to obserwację z wykresów rozrzutu, że ta metoda sensownie podzieliła dane na trzy skupienia.

Ostatni dendrogram obrazuje metodę *average linkage*, będącą kompromisem między dwiema poprzednimi.
Struktura drzewa przypomina jednak wynik *single linkage* – drzewo narasta „schodkowo" w jedną stronę, bez zrównoważonych poddrzew.

Porównując te trzy metody, najlepiej poradziła sobie metoda *complete linkage* – stworzyła zrównoważone, wyraźnie odseparowane gałęzie.
W metodzie *single* widać skrajny efekt łańcuchowy, a *average* zbudowała silnie asymetryczną strukturę, która po odcięciu na poziomie trzech skupień również nie oddaje podziału na odmiany.
W dalszej części jako reprezentanta metod hierarchicznych używamy więc AGNES z łączeniem *complete*.

## Ocena jakości grupowania, wybór liczby skupień i porównanie metod

```{r ocena-jakosci, echo=FALSE, warning=FALSE}

K_max <- 8
wyniki <- data.frame(K = 2:K_max,
                     PAM_sil = NA, PAM_ari = NA,
                     AGNES_sil = NA, AGNES_ari = NA)

# lecimy po kolejnych K
for(k in 2:K_max) {

  # oba algorytmy dla danego K
  pam_obj <- pam(wino.odleglosci, diss = TRUE, k = k)
  agnes_klastry <- cutree(wino.agnes.complete, k = k)

  # wskaźnik wewnętrzny: średni silhouette
  pam_sil_obj <- silhouette(pam_obj$clustering, wino.odleglosci)
  wyniki$PAM_sil[wyniki$K == k] <- mean(pam_sil_obj[, "sil_width"])

  agnes_sil_obj <- silhouette(agnes_klastry, wino.odleglosci)
  wyniki$AGNES_sil[wyniki$K == k] <- mean(agnes_sil_obj[, "sil_width"])

  # wskaźnik zewnętrzny: ARI, porównanie z prawdziwą klasą
  wyniki$PAM_ari[wyniki$K == k] <- adjustedRandIndex(pam_obj$clustering, dane2$class)
  wyniki$AGNES_ari[wyniki$K == k] <- adjustedRandIndex(agnes_klastry, dane2$class)
}
```

Następnie dla liczby skupień K od 2 do `r K_max` porównujemy oba algorytmy: PAM oraz AGNES (*complete*).
Jako wskaźnika wewnętrznego używamy średniego indeksu *silhouette* (ocenia zwartość i separację skupień bez znajomości klas), a jako zewnętrznego – wskaźnika ARI (*Adjusted Rand Index*), mierzącego zgodność grupowania z rzeczywistym podziałem na odmiany: 1 oznacza podział identyczny z podziałem na klasy, a wartości bliskie 0 – podział losowy.

```{r ocena-jakosci-tab, echo=FALSE}
# tabelka z wynikami
tabelka(wyniki,
       col.names = c("K", "Silhouette (PAM)", "ARI (PAM)",
                     "Silhouette (AGNES)", "ARI (AGNES)"),
       caption = "Średni indeks \\textit{silhouette} (wskaźnik wewnętrzny) oraz ARI (wskaźnik zewnętrzny) dla algorytmów PAM i AGNES (\\textit{complete linkage}) w zależności od liczby skupień K.")
```

Powyższa tabela przedstawia wyniki dla algorytmów PAM i AGNES (*complete*).
Najwyższą wartość średniego indeksu *silhouette* oba algorytmy osiągają dla K = 3 – `r round(wyniki$PAM_sil[wyniki$K == 3], 3)` dla PAM oraz `r round(wyniki$AGNES_sil[wyniki$K == 3], 3)` dla AGNES – czyli dokładnie dla rzeczywistej liczby odmian.
Wskaźnik ARI dla PAM również jest najwyższy przy K = 3 (`r round(wyniki$PAM_ari[wyniki$K == 3], 3)`) i wyraźnie spada dla większych K.
Dla AGNES wskaźnik ARI przy K = 3 wynosi `r round(wyniki$AGNES_ari[wyniki$K == 3], 3)` i dla większych K nieznacznie rośnie – mieszane skupienie z odmianami \textcolor{barolo}{\textit{Barolo}} i \textcolor{grignolino}{\textit{Grignolino}} dzieli się wtedy na czystsze podgrupy – ale nie zmienia to wniosku, że strukturę klas znacznie lepiej odtwarza PAM.

```{r ocena-jakosci-wykresy, echo=FALSE, warning=FALSE, fig.width=6.5, fig.height=3.6, fig.cap="Średni indeks \\textit{silhouette} (po lewej) oraz ARI (po prawej) dla algorytmów PAM i AGNES (\\textit{complete linkage}) w zależności od liczby skupień K."}
par(mfrow = c(1, 2), mar = c(4, 4, 2.5, 1))

# silhouette, im wyżej tym lepiej
plot(wyniki$K, wyniki$PAM_sil, type="b", col="#0072B2", pch=16, ylim=c(0, 0.35),
     xlab="Liczba skupień K", ylab="Średni Silhouette", main="Wskaźnik Wewnętrzny")
lines(wyniki$K, wyniki$AGNES_sil, type="b", col="#D55E00", pch=17)
grid()
legend("topright", legend=c("PAM", "AGNES Complete"), col=c("#0072B2", "#D55E00"), pch=c(16, 17), cex=0.85)

# ARI, im bliżej 1 tym lepsza zgodność z prawdą
plot(wyniki$K, wyniki$PAM_ari, type="b", col="#0072B2", pch=16, ylim=c(0, 1),
     xlab="Liczba skupień K", ylab="Adjusted Rand Index", main="Wskaźnik Zewnętrzny")
lines(wyniki$K, wyniki$AGNES_ari, type="b", col="#D55E00", pch=17)
grid()
legend("topright", legend=c("PAM", "AGNES Complete"), col=c("#0072B2", "#D55E00"), pch=c(16, 17), cex=0.85)
```

Powyższe wykresy obrazują wartości obu wskaźników.
Na wykresie po lewej stronie widzimy, że najwyższą wartość średniego *silhouette* oba algorytmy przyjmują dla K = 3, co pokrywa się z rzeczywistą liczbą odmian, a krzywa PAM leży przy tym wyraźnie powyżej krzywej AGNES.

Na wykresie po prawej stronie algorytm PAM osiąga najwyższą wartość ARI dla K = 3 (`r round(wyniki$PAM_ari[wyniki$K == 3], 3)`), po czym wskaźnik wyraźnie spada – PAM dobrze odgadł strukturę danych właśnie przy trzech skupieniach.
Dla AGNES wskaźnik ARI jest niższy i powoli rośnie z K z powodu opisanego pod tabelą.
Podsumowując: optymalna liczba skupień to K = 3, a z porównywanych algorytmów lepiej poradził sobie PAM – ma wyższy *silhouette* i znacznie wyższą zgodność z odmianami (ARI `r round(wyniki$PAM_ari[wyniki$K == 3], 3)` wobec `r round(wyniki$AGNES_ari[wyniki$K == 3], 3)` dla AGNES).

## Interpretacja wyników grupowania – charakterystyki skupień

Zgodnie z wnioskami z poprzedniego punktu interpretujemy podział wyznaczony algorytmem PAM dla optymalnej liczby skupień K = 3 (podział ten wyznaczyliśmy już w punkcie o wizualizacji – to obiekt `wino.pam2`).
Zaczynamy od średnich wartości cech w skupieniach, liczonych na danych w oryginalnych skalach (przed standaryzacją), żeby dało się je interpretować w jednostkach cech:

```{r interpretacja-profile, echo=FALSE, warning=FALSE}
# optymalny podział PAM (K = 3) mamy już w wino.pam2

# średnie cech w każdym skupieniu
profile_skupien <- aggregate(czesc_2_cechy,
                             by = list(Skupienie = wino.pam2$clustering),
                             FUN = mean)

# medoidy, czyli reprezentanci skupień
indeksy_medoidow <- wino.pam2$id.med # Indeksy wierszy, które są medoidami
medoidy_wartosci <- czesc_2_cechy[indeksy_medoidow, ]

# rozmiary skupień (do tekstu)
rozmiary_skupien <- table(wino.pam2$clustering)
```

```{r profile-skupien-tab, echo=FALSE}
# średnie cech w skupieniach: transponujemy (cechy w wierszach), żeby tabela mieściła się na stronie
profile_t <- as.data.frame(t(round(profile_skupien[, -1], 2)))
colnames(profile_t) <- paste("Skupienie", 1:3)

tabelka(profile_t, row.label = "Cecha", digits = 2,
       caption = "Średnie wartości cech w skupieniach PAM (K = 3); dane w oryginalnych skalach.")
```

Podsumowując, najlepiej grupującym zbiór `wine` algorytmem okazał się PAM z liczbą skupień K = 3.

Kolumny tabeli odpowiadają skupieniom 1–3, które – jak pokazał wykres rozrzutu – reprezentują kolejno odmiany \textcolor{barolo}{\textit{Barolo}}, \textcolor{grignolino}{\textit{Grignolino}} i \textcolor{barbera}{\textit{Barbera}}; liczą one odpowiednio `r rozmiary_skupien[1]`, `r rozmiary_skupien[2]` i `r rozmiary_skupien[3]` win.
Dla większości cech najwyższe średnie przyjmuje skupienie 1 – m.in. dla alkoholu (`V1`), fenoli (`V6`), flawonoidów (`V7`) i proliny (`V13`) – a najniższe skupienie 2.
Skupienie 3 wyróżnia się z kolei najwyższymi średnimi kwasu jabłkowego (`V2`), fenoli nieflawonoidowych (`V8`) i intensywności barwy (`V10`) przy najniższych flawonoidach (`V7`), odcieniu koloru (`V11`) i OD280/OD315 (`V12`).

Rozrzuty cech w skupieniach porównujemy na wykresach pudełkowych:

```{r interpretacja-boxploty, echo=FALSE, warning=FALSE, fig.width=6.5, fig.height=6, out.width="100%", fig.cap="Wykresy pudełkowe wszystkich cech w podziale na skupienia PAM (K = 3); skala osi pionowej dobrana osobno dla każdej cechy."}
# pudełka wszystkich cech w podziale na skupienia, wszystko na jednym wykresie
cechy <- colnames(czesc_2_cechy)

dane_box <- data.frame(
  Skupienie = factor(rep(wino.pam2$clustering, times = length(cechy))),
  cecha     = factor(rep(cechy, each = nrow(czesc_2_cechy)), levels = cechy),
  wartosc   = unlist(czesc_2_cechy[, cechy], use.names = FALSE)
)

ggplot(dane_box, aes(x = Skupienie, y = wartosc, fill = Skupienie)) +
  geom_boxplot(outlier.size = 0.5) +
  facet_wrap(~ cecha, scales = "free_y", ncol = 4) +
  scale_fill_manual(values = kolory_skupien) +
  labs(x = NULL, y = NULL) +
  theme_minimal(base_size = 9) +
  theme(axis.text.x  = element_blank(),
        axis.ticks.x = element_blank(),
        legend.position = "bottom",
        panel.grid.minor = element_blank())
```


Na wykresach pudełkowych widzimy rozrzuty każdej cechy w skupieniach.
Najlepiej skupienia rozdziela `V13` (zawartość proliny) – w skupieniu 1 (\textcolor{barolo}{\textit{Barolo}}) wartości leżą zdecydowanie wyżej (średnio `r round(profile_skupien$V13[1])`) niż w dwóch pozostałych (`r round(profile_skupien$V13[2])` i `r round(profile_skupien$V13[3])`).
Dla `V7` (flawonoidy) widzimy „schodkową" separację prawie bez nakładania się pudełek: skupienie 1 ma wartości najwyższe, skupienie 2 średnie, a skupienie 3 skrajnie niskie.
Podobnie przy `V12` (OD280/OD315) skupienie 3 wyraźnie odstaje w dół od dwóch pozostałych.

Cechą wyróżniającą pojedyncze skupienie jest np. `V2` (kwas jabłkowy), którego wysokie wartości charakteryzują skupienie 3 (\textcolor{barbera}{\textit{Barbera}}) – jego pudełko jest mocno przesunięte w górę względem skupień 1 i 2.
Skupienie 2 (\textcolor{grignolino}{\textit{Grignolino}}) nie ma jednej cechy o skrajnie wysokich wartościach – wyróżnia się raczej ogólnie niskimi wartościami, m.in. alkoholu (`V1`), intensywności barwy (`V10`) i proliny (`V13`).

Na koniec sprawdzamy, które wina są medoidami, czyli obiektami reprezentującymi skupienia (PAM wybiera je tak, aby suma odległości obiektów skupienia od medoidu była najmniejsza).
Medoidami okazały się wina o numerach `r paste(indeksy_medoidow, collapse = ", ")` – po jednym z każdej odmiany, odpowiednio \textcolor{barolo}{\textit{Barolo}}, \textcolor{grignolino}{\textit{Grignolino}} i \textcolor{barbera}{\textit{Barbera}}.
Ich wartości cech zestawiamy w tabeli:

```{r medoidy-tab, echo=FALSE}
# wartości cech medoidów: transponujemy jak profile skupień; w nagłówku numer wina i odmiana medoidu
medoidy_t <- as.data.frame(t(medoidy_wartosci))
colnames(medoidy_t) <- paste0("Wino ", indeksy_medoidow, " (",
                              odmiany_tex[as.character(czesc_2_klasa[indeksy_medoidow])], ")")

tabelka(medoidy_t, row.label = "Cecha", digits = 2,
       caption = "Wartości cech medoidów – reprezentantów skupień PAM (K = 3).")
```

Porównując wartości cech medoidów ze średnimi skupień z poprzedniej tabeli widzimy, że są one bardzo zbliżone – np. dla wina `r indeksy_medoidow[1]` zawartość proliny `V13` wynosi `r medoidy_wartosci$V13[1]` przy średniej skupienia `r round(profile_skupien$V13[1])`.
Medoidy są więc typowymi, przeciętnymi przedstawicielami swoich skupień, a zarazem odmian, do których należą – każde skupienie jest reprezentowane przez wino tej odmiany, która je zdominowała.
