---
title: "Sprawozdanie 4"
subtitle: "Eksploracja danych"
author: "Emilia Porczyńska, Michał Szostak"
date: "`r Sys.Date()`"
output:
  bookdown::pdf_document2:
    toc: true
    fig_caption: yes
    fig_width: 5
    fig_height: 4
    number_sections: true
    keep_tex: false
header-includes:
  - \usepackage[utf8]{inputenc}
  - \usepackage[polish]{babel}
  - \usepackage{graphicx}
  - \usepackage{xcolor}
  - \usepackage{hyperref}
  - \usepackage{floatrow}
  - \floatsetup[table]{capposition=bottom}
  - \usepackage{caption}
  - \definecolor{barolo}{HTML}{933525}
  - \definecolor{grignolino}{HTML}{BD6065}
  - \definecolor{barbera}{HTML}{912061}
  - \definecolor{notatka}{HTML}{B8860B}
fontsize: 12pt
editor_options:
  markdown:
    wrap: none
---

```{r setup, echo=FALSE, warning=FALSE, message=FALSE}
library(ggplot2)
library(knitr)
library(kableExtra)
library(dplyr)
library(showtext)   # żeby były polskie znaki na wykresach
library(HDclassif)  # zbiór wine
showtext_auto()

# Pakiety potrzebne w dalszych częściach (doinstaluj/odkomentuj w miarę potrzeb):
#  Zad 1a (ensemble): ipred, rpart, rpart.plot, randomForest, adabag
#  Zad 1b (SVM):      e1071
#  Zad 1  (ocena):    caret
#  Zad 2  (skupienia): cluster, factoextra, clValid, e1071 (matchClasses)

knitr::opts_chunk$set(fig.pos = "H", out.extra = "", cache = TRUE, message = FALSE)
```

```{r setup-wine, echo=FALSE, warning=FALSE}
data(wine)

dane2 <- wine

# kolory odmian
kolory_odmian     <- c(Barolo = "#C06554", Grignolino = "#E88E90", Barbera = "#B54C84") # wykres (jaśniejsze)
kolory_odmian_txt <- c(Barolo = "#933525", Grignolino = "#BD6065", Barbera = "#912061") # tekst (ciemniejsze)
# kolorowane nazwy odmian do nagłówków tabel (wymaga escape = FALSE)
odmiany_tex <- c(
  Barolo     = "\\textcolor{barolo}{\\textit{Barolo}}",
  Grignolino = "\\textcolor{grignolino}{\\textit{Grignolino}}",
  Barbera    = "\\textcolor{barbera}{\\textit{Barbera}}"
)
```

\newpage

# Wstęp i opis danych

W obu częściach sprawozdania pracujemy na zbiorze danych `wine` z R-pakietu `HDclassif`. Zbiór danych zawiera informacje o wynikach analizy chemicznej win uprawianych w tych samych regionach Włoch, lecz będących trzech różnych odmian.

Dokładniejszy opis danych znajduje się w poprzedniej części sprawozdania. Przypomnienie podstawowych informacji znajduje się poniżej

## Przypomnienie informacji o zbiorze danych

Dokonujemy takiej samej obróbce danych jak w poprzedniej części, czyli zmieniamy typy wszystkich parametrów cech na `numeric`, a numeryczne etykiety klas zmieniamy na prawdziwe nazwy odmian – `1` na \textcolor{barolo}{\textit{Barolo}}, `2` na \textcolor{grignolino}{\textit{Grignolino}}, a `3` na \textcolor{barbera}{\textit{Barbera}}.

```{r korekty}
dane2$class <- factor(
  dane2$class,
  labels = c("Barolo", "Grignolino", "Barbera")
)

dane2$V5  <- as.numeric(dane2$V5)
dane2$V13 <- as.numeric(dane2$V13)
```

Dane zawierają informacje o `r nrow(dane2)` winach. Dla każdego z nich mamy informacje o `r ncol(dane2)` cechach:

```{r tebala-typow-cech-dane2, echo=FALSE}

tab_cechy_2 <- data.frame(
  Typ = sapply(wine, class),
  Opis = c(
    "przynależność do klasy wina",
    "zawartość alkoholu",
    "kwas jabłkowy",
    "zawartość popiołu",
    "alkaliczność popiołu",
    "zawartość magnezu",
    "łączna zawartość fenoli",
    "flawonoidy",
    "fenole nieflawonoidowe",
    "proantocyjaniny",
    "intensywność barwy",
    "odcień koloru",
    "OD280/OD315 rozcieńczonych win",
    "zawartość proliny"
  )
)

# escape=FALSE -- żeby \textit zadziałał
rownames(tab_cechy_2) <- gsub("_", "\\\\_", rownames(tab_cechy_2))

kable(
  tab_cechy_2,
  caption = "Typy oraz opisy cech zbioru wine",
  booktabs = TRUE,
  escape = FALSE,
  align = "l"
) %>%
  kable_styling(
    full_width = FALSE,
    latex_options = c("striped", "HOLD_position"),
    stripe_color = "gray!10"
  ) %>%
  column_spec(2, width = "9cm")
```

Statystyki opisowe zmiennych:

```{r statystyki-opisowe-cech, echo=FALSE, results='asis'}
tab_summary_2 <- summary(dane2)
tab_summary_2[is.na(tab_summary_2)] <- "" # usunięcie niepotrzebnych "NA" zaśmiecających tabelę
# wine ma 14 kolumn -> dzielimy na 3 części
kawalki <- list(
  1:5,
  6:10,
  11:14
)

for (i in seq_along(kawalki)) {

  kawalek_tabeli <- tab_summary_2[, kawalki[[i]], drop = FALSE]

  # usunięcie pustych wierszy
  kawalek_tabeli <- kawalek_tabeli[
    rowSums(kawalek_tabeli != "") > 0,
    ,
    drop = FALSE
  ]

  caption_i <- if (i == length(kawalki)) {
    "Podsumowanie danych zbioru wine"
  } else {
    NULL
  }

  tabela <- kable(
    kawalek_tabeli,
    booktabs = TRUE,
    caption = caption_i
  ) %>%
    kable_styling(
      latex_options = c(
        "striped",
        "scale_down",
        "HOLD_position"
      )
    )

  print(tabela)
}
```

Na wykresie poniżej znajduje się rozkład liczności odmian:

```{r rozklad-klas, echo=FALSE, warning=FALSE, fig.cap="Rozkład liczności odmian w zbiorze \\texttt{wine}. Kolory słupków odpowiadają odmianom: \\textcolor{barolo}{\\textit{Barolo}}, \\textcolor{grignolino}{\\textit{Grignolino}}, \\textcolor{barbera}{\\textit{Barbera}}.", fig.width=5, fig.height=3}
ggplot(dane2, aes(x = class, fill = class)) +
  geom_bar() +
  scale_fill_manual(values = kolory_odmian, guide = "none") +
  labs(x = "Odmiana", y = "Liczność") +
  theme_minimal(base_size = 11) +
  theme(axis.text.x = element_text(colour = kolory_odmian_txt[levels(dane2$class)], face = "italic"))
```


# Część 1 – zaawansowane metody klasyfikacji

\textcolor{red}{Celem analizy jest zastosowanie (wybranych) zaawansowanych metod klasyfikacji. Zadanie to jest kontynuacją zad.2 z listy 3 i wykonujemy je dla uprzednio wybranych danych.}

## Rodziny klasyfikatorów / uczenie zespołowe

\textcolor{red}{– Zastosuj przynajmniej dwa algorytmy typu ensemble learning (tzn. takie metody jak bagging, boosting i random forest) do konstrukcji reguł klasyfikacyjnych oraz zbadaj ich dokładność\textsuperscript{1}. Czy otrzymujemy istotną redukcję błędu klasyfikacji w porównaniu do klasyfikatora bazowego (tj. pojedynczego drzewa klasyfikacyjnego)? Czy występują istotne różnice w dokładności klasyfikacji pomiędzy różnymi metodami konstrukcji klasyfikatorów złożonych?}

\textcolor{red}{\textsuperscript{1} Do oceny dokładności klasyfikacji można zastosować taki sam schemat, jak w przypadku zad.2 z listy nr 3}

## Metoda wektorów nośnych (SVM)

\textcolor{red}{– Wykorzystując algorytm SVM, zbuduj klasyfikatory dla różnych funkcji jądrowych (np. jądro liniowe, wielomianowe i radialne) i porównaj ich skuteczność. Czy i w jakim stopniu wybór funkcji jądrowej oraz wybór parametru kosztu C wpływa na dokładność metody SVM?}

\textcolor{red}{– Dla jądra radialnego postaraj się „dostroić" jednocześnie parametry $\gamma$ i C. Porównaj dokładność klasyfikacji dla modelu z optymalnie wybranymi parametrami oraz modelu skonstruowanego dla domyślnych parametrów. Czy optymalizacja parametrów pozwoliła na poprawę skuteczności skonstruowanego klasyfikatora?}

## Porównanie skuteczności metod

\textcolor{red}{– Porównując wyniki uzyskane w punktach a) i b), postaraj się rozstrzygnąć, która z rozważanych metod wykazała najlepszą skuteczność.}


# Część 2 – analiza skupień

\textcolor{red}{Celem zadania jest zastosowanie poznanych algorytmów analizy skupień (ang. clustering) oraz ocena i porównanie jakości grupowania. Przeprowadzając analizę, należy zastosować przynajmniej jedną wybraną metodę grupującą (np. algorytm PAM) oraz przynajmniej jedną metodę hierarchiczną (np. algorytm AGNES).}

## Wybór i przygotowanie danych

\textcolor{red}{– Do analizy wybieramy jeden ze zbiorów wymienionych w zad.2/lista 3. Uwaga: Można wybrać ten sam albo inny zbiór niż w przypadku porównywania metod klasyfikacji.}

\textcolor{red}{– Aby ułatwić wizualizację wyników, w przypadku „większych" danych losujemy podzbiór zawierający 200 rekordów (wierszy).}

\textcolor{red}{– Przed zastosowaniem metod analizy skupień usuwamy zmienną grupującą zawierającą etykietki klas (grup). Zmienna ta powinna być jednak później wykorzystana do oceny jakości grupowania ($\rightarrow$ zewnętrzne wskaźniki walidacyjne).}

\textcolor{red}{– Postaraj się rozstrzygnąć, czy konieczne będzie zastosowanie standaryzacji przed wyznaczeniem macierzy odległości/odmienności.}

## Wizualizacja wyników grupowania

\textcolor{red}{Przyjmując liczbę skupień K równą rzeczywistej liczbie klas:}

\textcolor{red}{– Zilustruj otrzymane wyniki (podział na skupienia) na wykresach rozrzutu, zaznaczając (np. różnymi kolorami) przynależność do poszczególnych skupisk. Dodatkowo, uzupełnij wykresy o informacje nt. rzeczywistej przynależności obiektów do grup/klas (np. różne kolory mogą oznaczać różne skupienia, a różne symbole – przynależność do klas).}

\textcolor{red}{$\ast$ Wskazówka 1: Aby przedstawić dane na dwuwymiarowym wykresie rozproszenia, można wykorzystać odpowiednią metodę redukcji wymiaru (np. PCA lub MDS).}

\textcolor{red}{$\ast$ Wskazówka 2: W przypadku algorytmu hierarchicznego, aby otrzymać partycję dla ustalonej liczby skupień K można wykorzystać funkcję cutree().}

\textcolor{red}{– W przypadku metody hierarchicznej porównaj dendrogramy otrzymane dla różnych metod łączenia skupień (ang. linkage methods) Dla chętnych: można zastosować także odpowiednie kolorowanie liści dendrogramów, zgodnie z rzeczywistą przynależnością obiektów do klas.}

\textcolor{red}{– Co można powiedzieć o podstawowych własnościach otrzymanych skupień (np. jednorodność/zwartość, separacja itp.)?}

\textcolor{red}{– Czy i w jakim stopniu otrzymany podział na klastry zgadza się z rzeczywistą przynależnością obiektów do klas?}

## Ocena jakości grupowania, wybór liczby skupień i porównanie metod

\textcolor{red}{Dla ustalonego zakresu liczby skupień (K $\in$ \{2, 3, \ldots, K.max\}) wykonaj poniższe kroki:}

\textcolor{red}{– wskaźniki wewnętrzne: Wykorzystaj średnią wartość indeksu silhouette do porównania wyników otrzymanych dla różnych algorytmów analizy skupień (np. algorytmy PAM i AGNES) oraz różnej liczby skupień K.}

\textcolor{red}{– wskaźniki zewnętrzne: Wykorzystaj wybraną miarę zgodności dwóch partycji (np. funkcja matchClasses()\{e1071\}) do porównania wyników grupowania z rzeczywistą przynależnością do klas.}

\textcolor{red}{Na podstawie otrzymanych wyników spróbuj rozstrzygnąć, który algorytm lepiej poradził sobie z grupowaniem danych oraz jaka liczba klastrów jest optymalna.}

## Interpretacja wyników grupowania – charakterystyki skupień

\textcolor{red}{– Wykorzystując wnioski z poprzedniego punktu, wyznacz podział na skupienia dla optymalnej liczby skupień K.}

\textcolor{red}{– Analizując podstawowe charakterystyki poszczególnych cech, zbadaj czym wyróżniają się obiekty należące do danego skupienia (np. dla obiektów należących do poszczególnych skupień można wyznaczyć średnie wartości cech, porównać wykresy pudełkowe itp.).}

\textcolor{red}{– W przypadku metody PAM sprawdź także, które obiekty są medoidami (reprezentantami skupień) i co je wyróżnia.}
