---
title: "Sprawozdanie 2 -- Część 2 (tymczasowe)"
subtitle: "Eksploracja danych"
author: "Emilia Porczyńska, Michał Szostak"
date: "`r Sys.Date()`"
output:
  bookdown::pdf_document2:
    toc: true
    fig_caption: yes
    fig_width: 5
    fig_height: 4
    number_sections: true
    keep_tex: false
header-includes:
  - \usepackage[utf8]{inputenc}
  - \usepackage[polish]{babel}
  - \usepackage{graphicx}
  - \usepackage{xcolor}
  - \usepackage{hyperref}
  - \usepackage{floatrow}
  - \floatsetup[table]{capposition=bottom}
  - \usepackage{caption}
  - \definecolor{setosa}{HTML}{833FE7}
  - \definecolor{versicolor}{HTML}{5D00BE}
  - \definecolor{virginica}{HTML}{A68DE5}
  # kolory do tekstu trochę przyciemnione żeby wizualnie wyglądały tak samo
  - \definecolor{afryka}{HTML}{AC7800}
  - \definecolor{azja}{HTML}{AB4400}
  - \definecolor{europa}{HTML}{007552}
  - \definecolor{amerykapn}{HTML}{005C92}
  - \definecolor{oceania}{HTML}{2C7DA8}
  - \definecolor{amerykapd}{HTML}{98506E}
  - \definecolor{antarktyda}{HTML}{B3B5B9} # :(
fontsize: 12pt
---

```{r setup, echo=FALSE, warning=FALSE, message=FALSE}
library(plot3D)
library(ggplot2)
library(factoextra)
library(corrplot)
library(knitr)
library(kableExtra)
library(dplyr)
library(showtext) # żeby były polskie znaki na wykresach
showtext_auto()   #

knitr::opts_chunk$set(fig.pos = "H", out.extra = "", cache = TRUE)
```

```{r setup-2, echo=FALSE, warning=FALSE, message=FALSE}
dane2 <- read.csv("uaScoresDataFrame.csv", stringsAsFactors = TRUE)

# kolory kontynentów (dla wykresów PCA)
kolory_kontynentow <- c(
  "Africa"        = "#E69F00",
  "Asia"          = "#D55E00",
  "Europe"        = "#009E73",
  "North America" = "#0072B2",
  "Oceania"       = "#56B4E9",
  "South America" = "#CC79A7"
)

# kolor tła legend
kolor_tla_legendy <- "#F5FDFF"
```

# Część 2 - Analiza składowych głownych

## Wstęp

W części drugiej będziemy pracować na zbiorze danych pobranych ze strony [\textcolor{magenta}{Kaggle}](https://www.kaggle.com/datasets/orhankaramancode/city-quality-of-life-dataset), pochodzącym oryginalnie z nieistniejącej już (przynajmniej pod tą domeną) strony `Teleport.org`. Zbiór zawiera wskaźniki opisujące jakość życia z wybranej grupy „najbardziej kreatywnych” miast z całego świata zebranych w celu pozwolenia osobom znalezć odpowiedniego miasta do życia według ich preferencji.

Wskaźniki dotyczą między innymi charakterystyk takich jak jak: warunki mieszkaniowe, koszty utrzymania, bezpieczeństwo, opieka zdrowotna, edukacja itp. Wszystkie wskaźniki są w skali od 0 do 10, gdzie większa wartość oznacza lepszy wynik.

Naszym celem będzie przeprowadzenie analizy składowych głównych (PCA, ang. *Principal Component Analysis*) wskaźników zawartych w zbiorze.

## Przygotowanie danych

Dane zawierają informacje o `r nrow(dane2)` miastach. Dla każdego z nich mamy `r ncol(dane2)` cech.

```{r tabela-cech-2, echo=FALSE, warning=FALSE, message=FALSE}
tab_cechy_2 <- data.frame(
  Typ = sapply(dane2, class),
  Opis = c(
    "identyfikator obserwacji",
    "nazwa obszaru miejskiego (UA -- ang. \\textit{urban area})",
    "kraj",
    "kontynent",
    "warunki mieszkaniowe",
    "koszty utrzymania",
    "ekosystem startupów",
    "dostępność kapitału inwestycyjnego",
    "połączenia komunikacyjne (transport międzymiastowy i międzynarodowy)",
    "codzienne dojazdy",
    "swoboda prowadzenia biznesu",
    "bezpieczeństwo",
    "opieka zdrowotna",
    "edukacja",
    "jakość środowiska",
    "kondycja gospodarki",
    "podatki",
    "dostęp do internetu",
    "oferta rozrywkowa i kulturalna",
    "tolerancja społeczna",
    "możliwości spędzania czasu na świeżym powietrzu"
  )
)

# escape=FALSE -- żeby \textit zadziałał -- wymaga ręcznego escape'u podkreśleń w nazwach
rownames(tab_cechy_2) <- gsub("_", "\\\\_", rownames(tab_cechy_2))

kable(tab_cechy_2,
      caption = "Typy oraz opisy cech",
      booktabs = TRUE,
      escape = FALSE,
      align = "l") %>%
  kable_styling(full_width = FALSE,
                latex_options = c("striped", "HOLD_position"),
                stripe_color = "gray!10") %>%
  column_spec(3, width = "9cm")
```

Identyfikator `X` na pewno nie będzie nas interesował, więc go usuwamy.

Aby ujednolicić konwencję nazw, nazwy cech `UA_Name`, `UA_Country` oraz `UA_Continent` zamieniamy odpowiednio na `UrbanArea`, `Country` i `Continent`. Pozostałe nazwy cech, w których spacje zostały zamienione przez wbudowany w R czytnik CSV na kropki również ujednolicamy do tej konwencji. W nazwie cechy `Leisure...Culture`, w której na kropkę został zamieniony także symbol „&”, powstały trzykropek zamieniamy na „And”.

```{r oczyszczanie-danych-2, echo=FALSE}
# usunięcie identyfikatora
dane2$X <- NULL

# ujednolicenie nazw zmiennych
names(dane2)[names(dane2) ==               "UA_Name"] <- "UrbanArea"
names(dane2)[names(dane2) ==            "UA_Country"] <- "Country"
names(dane2)[names(dane2) ==          "UA_Continent"] <- "Continent"
names(dane2)[names(dane2) ==        "Cost.of.Living"] <- "CostOfLiving"
names(dane2)[names(dane2) ==       "Venture.Capital"] <- "VentureCapital"
names(dane2)[names(dane2) ==   "Travel.Connectivity"] <- "TravelConnectivity"
names(dane2)[names(dane2) ==      "Business.Freedom"] <- "BusinessFreedom"
names(dane2)[names(dane2) == "Environmental.Quality"] <- "EnvironmentalQuality"
names(dane2)[names(dane2) ==       "Internet.Access"] <- "InternetAccess"
names(dane2)[names(dane2) ==     "Leisure...Culture"] <- "LeisureAndCulture"

dane2_ilo <- dane2[, sapply(dane2, is.numeric)]
```

Zmienione nazwy zmiennych możemy zobaczyć w poniższej tabeli – będącej częścią dalszych działań dążących do oczysczenia danych – podsumowującej wartości nieusuniętych zmiennych:

```{r podsumowanie-danych-2, echo=FALSE, warning=FALSE, message=FALSE, results='asis'}
# Przygotowanie tabeli
tab_summary_2 <- summary(dane2)
tab_summary_2[is.na(tab_summary_2)] <- "" # usunięcie niepotrzebnych "NA" zaśmiecających tabelę
tab_summary_2 <- gsub("\\s*:\\s*", ": ", tab_summary_2) # naprawienie zepsutych dwukropków
tab_summary_2 <- gsub("\\(Other\\)", "\\(Inne\\)", tab_summary_2) # Inne zamiast Other

# Tabela jest szeroka więc ją łamiemy na 4 kawałki i wyświetlamy w tej szatańskiej pętli
kawalki <- list(1:5, 6:10, 11:15, 16:20)

for (i in seq_along(kawalki)) {
  kawalek_tabeli = tab_summary_2[, kawalki[[i]], drop = FALSE]
  kawalek_tabeli = kawalek_tabeli[rowSums(kawalek_tabeli != "") > 0, , drop = FALSE] # usunięcie pustych wierszy

  caption_i = if (i == length(kawalki)) "Podsumowanie danych" else NULL # caption tylko pod ostatnim kawałkiem
  tabela = kable(kawalek_tabeli, booktabs = TRUE, caption = caption_i) %>%
    kable_styling(latex_options = c("striped", "scale_down", "HOLD_position"))

  print(tabela) # kabele w pętlach się same nie printują więc musimy to zrobić sami
}
```

Jak widać, wszystkie zmienne zawierają wartości zgodne z naszymi oczekiwaniami. Nie występują też żadne braki danych.

Mamy 3 cechy jakościowe reprezentujące nazwę miasta, kraju i kontynentu oraz 17 cech ilościowych zawierających wartości wskaźników jakości życia.

W podsumowaniu danych jakościowych widzimy że mamy informacje o miastach znjadujacych sie na 6 kontynetach (niestety bez \textcolor{antarktyda}{Antarktydy}). Powyższa tabela wskazała nam ze najwiecej miast mamy z \textcolor{europa}{Europy} (`r sum(dane2$Continent == "Europe")`), następnie z \textcolor{amerykapn}{Ameryki Północnej} (`r sum(dane2$Continent == "North America")`). Łącznie mamy informacje o `r length(unique(dane2$UrbanArea))` miastach z `r length(unique(dane2$Country))` państw, co świadczy o dużej różnodrodności.

W tabeli widzimy też, że nie wszystkie cechy ilościowe przyjmują wartości skrajne – 0 oraz 10. Może to sugerować, że ich rozkłady się znacząco różnią.

W celu najlepszego wyznaczenia składowych głównych, zmienne powinny mieć podobną wariancję.

```{r box-plot-war, echo=FALSE, fig.width=6.5, fig.height=4.5, out.width="100%", fig.cap="Rozkład wartości cech ilościowych"}
par(mar = c(8, 4, 1, 1))
boxplot(dane2_ilo,
        col = rainbow(ncol(dane2_ilo)),
        xaxt = "n",
        range = 3, # bez tego za dużo jest traktowane jak outliery
        ylab = "wartość cechy")
text(x = seq_len(ncol(dane2_ilo)),
     y = par("usr")[3] - 0.3,
     labels = colnames(dane2_ilo),
     srt = 45, adj = c(1, 1), xpd = TRUE)
```

Widzimy, że zakres wartości zmiennych takich jak `Commute` i `Outdoors` jest dużo węższy niż przykładowo `VentureCapital`, `EnvironmentQuality`, czy `Education`. Wskazuje to na różnice w wariancji. Z tego powodu dokonujemy standaryzacji za pomocą wbudowanej w R funkcji `scale()`. Wynik tego działania znajduje sie na poniższym wykresie.

```{r box-plot-war-po-stand, echo=FALSE, fig.width=6.5, fig.height=4.5, out.width="100%", fig.cap="Rozkład wartości cech ilościowych po standaryzacji"}
dane2_ilo_stand <- scale(dane2_ilo)
par(mar = c(8, 4, 1, 1))
boxplot(dane2_ilo_stand,
        col = rainbow(ncol(dane2_ilo_stand)),
        xaxt = "n",
        range = 3, # bez tego za dużo jest traktowane jak outliery
        ylab = "wartość po standaryzacji")
text(x = seq_len(ncol(dane2_ilo_stand)),
     y = par("usr")[3] - 0.15,
     labels = colnames(dane2_ilo_stand),
     srt = 45, adj = c(1, 1), xpd = TRUE)
```

Musimy jednak pamiętać że wartości zmiennych po standardyzacji nie są już w skali 0–10.

## Wyznaczanie składowych głownych

Kolejnym naszym krokiem będzie wyznaczenie składowych głównych naszych zmiennych. Użyjemy do tego funkcji `prcomp()`.

W celu interpretacji otrzymanych składowych, analizujemy ich wektory ładunków (ang. *loadings*). Reprezentują one wkład każdej ze zmiennych na wartości składowych.

```{r pca-3, echo=FALSE}
pca_dane <- prcomp(dane2_ilo, scale.=TRUE, center=TRUE, retx=TRUE)

loadings_3 <- round(pca_dane$rotation[, 1:3], 3)
loadings_kolorowe <- apply(loadings_3, 2, function(kol) { # żeby były kolorki w tabeli +/-
  cell_spec(sprintf("%.3f", kol),
            color = ifelse(kol > 0, "#2166AC",
                    ifelse(kol < 0, "#B2182B", "black")))
})
rownames(loadings_kolorowe) <- rownames(loadings_3)

kable(loadings_kolorowe,
      booktabs = TRUE,
      escape = FALSE,
      align = "r",
      caption = "Wartości wektorów ładunków trzech pierwszych składowych głównych") %>%
  kable_styling(latex_options = c("striped", "HOLD_position"),
                stripe_color = "gray!10",
                full_width = FALSE)
```

Najwyzszy wskaźnik dla `PC1` ma `Housing` i `CostOfLiving`. Dostępność mieszkań jest powiązana z kosztami życia, więc możemy interpretować tą zmienną po prostu jako koszty życia.

Następnie, dla `PC2` najwyższy wskaźnik ma `Safety`, `Healthcare`, `EnvironmentalQuality` i `Tolerance`. Możemy więc interpretować tą zmienną jako poziom rozwoju.

Dla `PC3`, najwyższą wartość maja `Economy`, więc możemy interpretować tą zmienną jako sytuację gospodarczą.

## Zmienność odpowiadająca poszczególnym składowym

Następnie naszym celem będzie sprawdzenie jaki procent wariancji odpowiada poszczególnym składowym głównym.

Na poniższym wykresie znjaduje się wariancja poszczególnych składowych.


---- dotąd zrobiłem

```{r wykres-war-pca, echo=FALSE, fig.cap="Wariancje poszczególnych składowych głównych"}
plot(pca_dane,
     main = "",
     xaxt = "n")

axis(1,
     at = 1:length(pca_dane$sdev),
     labels = paste0("PC", 1:length(pca_dane$sdev)),
     las = 2)
```

```{r wykres-war-skumulowany, echo=FALSE, fig.cap="Skumulowana wariancja (w \\%) wyjaśniana przez kolejne składowe główne"}
variance <- 100*(pca_dane$sdev^2)/sum(pca_dane$sdev^2)
barplot(cumsum(variance),
        main = "",
        ylab = "skumulowana wariancja (%)",
        names.arg = paste0("PC", 1:length(variance)), las = 2)
kolor_80 <- "#3FB683" # oklch(~70% 0.14 155) – zielony
kolor_90 <- "#E07566" # oklch(~70% 0.14 25)  – koral, ta sama jasność/chroma
abline(h = 80, col = kolor_80, lty = 2, lwd = 2)
abline(h = 90, col = kolor_90, lty = 2, lwd = 2)
legend("right", legend = c("80%", "90%"), lwd = 2, lty = 2,
       col = c(kolor_80, kolor_90), bg = kolor_tla_legendy)
```

Zgodnie z oczekiwaniami, wariancje maleją wraz z dalszą składową głowną.

Aby móc odpowiedziec na pytanie, ile składowych głównych jest potrzebnych do wyjaśnienia 80% oraz 90% całkowitej zmiennosci. Wykonano wykres powyzej z zanzaczonymi pozniomai odpowiednio 80 % i 90%. Na podstwie tego wykresu można wyznaczyc liczbe skąłdowych potrzebnych do wyjasnienja opowidnich wartośc porcentowej wariancji.

Do wyjasnienia 80% skal=dowych potrzebne jest 7 zmiennych, natomiast do wyjaśnienia 90% składowych potrezbne jest 10 zmiennych.

### Wizualizacja danych wielowymiarowych

```{r 2d-kontynenty-pca, echo=FALSE, fig.cap="Rzut danych na dwie pierwsze składowe główne, kolory wg kontynentu"}
kontynenty <- as.factor(dane2$Continent)
plot(pca_dane$x[, 1], pca_dane$x[, 2],
     col = kolory_kontynentow[as.character(kontynenty)],
     pch = 16,
     xlab = "PC1",
     ylab = "PC2",
     main = "")

legend("topright",
       legend = names(kolory_kontynentow),
       col = kolory_kontynentow,
       pch = 16,
       cex = 0.7,
       bg = kolor_tla_legendy)
```

to z czatu do wyjebania

Widzimy, że dane są szeroko rozpięte na osi poziomej, co sugeruje ogromne różnice w poziomie rozwoju miast:

-   **\textcolor{europa}{Europa} (kolor zielony):** Miasta europejskie są rozproszone, ale znacząca ich część koncentruje się w lewej i centralnej części wykresu (wartości ujemne i bliskie zeru na PC1). Jeśli PC1 reprezentuje wysoki koszt życia skorelowany z wysokim rozwojem, to te miasta stanowią "główny nurt" rozwiniętych aglomeracji.

-   **\textcolor{afryka}{Afryka} (kolor czerwony):** Są to najbardziej skrajne punkty po prawej stronie osi PC1 (wartości dodatnie). Oznacza to, że miasta afrykańskie znacząco odstają od reszty świata pod względem ogólnego poziomu rozwoju instytucjonalnego i gospodarczego ujętego w tym komponencie.

### Zróżnicowanie wzdłuż osi PC2 (Innowacyjność vs. Bezpieczeństwo i Kultura)

Oś pionowa pokazuje kontrast między miastami stawiającymi na "twardą" gospodarkę a tymi, które oferują wyższą jakość życia społecznego:

-   **\textcolor{amerykapn}{Ameryka Północna} (kolor jasnoniebieski):** Większość punktów znajduje się w dolnej części wykresu (wartości ujemne PC2). Sugeruje to, że miasta te charakteryzują się specyficznym profilem, gdzie czynniki społeczne (bezpieczeństwo, tolerancja) mogą wypadać relatywnie słabiej w stosunku do innowacyjności gospodarczej, lub odwrotnie – zależy to od dokładnego kierunku wektorów cech (*loadings*).

-   **\textcolor{europa}{Europa} (kolor zielony):** Wiele miast europejskich znajduje się w górnej części osi PC2. Może to świadczyć o ich wysokich wynikach w kategoriach bezpieczeństwa, kultury i tolerancji w porównaniu do miast z innych kontynentów o podobnym poziomie rozwoju gospodarczego.

### Skupiska i „Outliery”

-   **\textcolor{azja}{Azja} (kolor żółty):** Wykazuje bardzo duży rozrzut na obu osiach. Oznacza to, że azjatyckie miasta są skrajnie niejednorodne – mamy tam zarówno potężne, rozwinięte centra, jak i miasta o znacznie niższym standardzie życia.

-   **\textcolor{oceania}{Oceania} (kolor ciemnoniebieski):** Tworzy dość zwartą grupę w lewym górnym kwadrancie (niskie/średnie PC1, wysokie PC2), co sugeruje, że miasta te łączą stabilny rozwój gospodarczy z bardzo wysoką jakością życia i bezpieczeństwem.

```{r 2d-europa-vs-reszta, echo=FALSE, fig.cap="Rzut danych na dwie pierwsze składowe główne -- Afryka na tle pozostałych kontynentów"}
kolory_afryka <- ifelse(dane2$Continent == "Africa",
                        kolory_kontynentow["Africa"], "lightgray")

plot(pca_dane$x[, 1], pca_dane$x[, 2],
     col = kolory_afryka,
     pch = 16,
     xlab = "PC1",
     ylab = "PC2",
     main = "")

legend("topright",
       legend = c("Afryka", "Pozostałe"),
       col = c(kolory_kontynentow["Africa"], "lightgray"),
       pch = 16,
       bg = kolor_tla_legendy)
```

```{r 3d-europa-i-usa, echo=FALSE, fig.width=6, fig.height=5, out.width="100%", fig.cap="Rzut danych na trzy pierwsze składowe główne -- wyróżnione: Europa i Ameryka Północna"}

# Zakładana kolejność poziomów czynnika (levels(dane2$Continent))
# 1. Africa, 2. Asia, 3. Europe, 4. North America, 5. Oceania, 6. South America

# Definiujemy wyraziste kolory dla wybranych kontynentów (czerwony i zielony jak w oryginale)
# i szary dla pozostałych.
nowe_kolory <- c(
  "grey80",                            # 1. Africa - wygaszony
  "grey80",                            # 2. Asia - wygaszony
  kolory_kontynentow["Europe"],        # 3. Europe - wyraźny
  kolory_kontynentow["North America"], # 4. North America - wyraźny
  "grey80",                            # 5. Oceania - wygaszony
  "grey80"                             # 6. South America - wygaszony
)

# Zwiększ marginesy na legendę
par(mar = c(2, 2, 2, 6))

scatter3D(pca_dane$x[, 1], pca_dane$x[, 2], pca_dane$x[, 3],
          xlab = "PC1", ylab = "PC2", zlab = "PC3",
          colvar = as.numeric(dane2$Continent),
          col = nowe_kolory,        # <-- UŻYWAMY NOWEJ PALETY
          pch = 16,
          cex = 1.3,                # Powiększenie punktów dla czytelności
          bty = "g",                # Dodaje "siatkę" (grid)
          theta = 45, phi = 15,     # Zmieniony kąt dla lepszej separacji
          colkey = FALSE,
          main = "")

# Legenda poza obszarem wykresu
legend("topright", inset = c(-0.25, 0), xpd = TRUE,
       legend = levels(dane2$Continent),
       col = nowe_kolory,           # <-- UŻYWAMY NOWEJ PALETY
       pch = 16,
       bg = kolor_tla_legendy,
       title = "Kontynenty")
```

## Korelacja zmiennych

wykres korelacji tak o

```{r corr-pca-vars, echo=FALSE, fig.cap="Korelacje cech ze składowymi głównymi"}
variables <- get_pca_var(pca_dane)
corrplot(variables$cor)
```

```{r corr-cech, echo=FALSE, fig.cap="Macierz korelacji cech ilościowych"}
correlation.matrix <- cor(dane2_ilo)
corrplot(correlation.matrix)
```

```{r biplot-1, echo=FALSE, fig.cap="Biplot PCA -- 10 cech o największym wkładzie"}
fviz_pca_biplot(pca_dane,
                geom.ind = "point",   # tylko punkty
                col.ind = "grey70",   # jasne punkty
                col.var = "blue",
                repel = TRUE,
                select.var = list(contrib = 10), # tutaj ile cech chcemy
                title = "")
```

```{r biplot-2, echo=FALSE, fig.cap="Biplot PCA z podziałem obserwacji wg kontynentu"}
fviz_pca_biplot(pca_dane,
                label = "var",
                habillage = dane2$Continent,
                repel = TRUE,
                select.var = list(contrib = 10),
                col.var = "black",
                pointsize = 1.5,
                title = "")
```

```{r biplot-3, echo=FALSE, fig.cap="Biplot PCA z elipsami ufności (95\\%) dla kontynentów"}
fviz_pca_biplot(pca_dane,
                label = "var",
                habillage = dane2$Continent,
                addEllipses = TRUE,
                ellipse.level = 0.95,
                repel = TRUE,
                select.var = list(contrib = 10),
                col.ind = "grey50",
                pointsize = 2,
                col.var = "black",
                title = "")
```

## Końcowe wyniki

