---
title: "Sprawozdanie 2"
subtitle: "Eksploracja danych"
author: "Emilia Porczyńska, Michał Szostak"
date: "`r Sys.Date()`"
output: 
  bookdown::pdf_document2:
    toc: true
    fig_caption: yes
    fig_width: 5 
    fig_height: 4 
    number_sections: true
    keep_tex: false
header-includes:
  - \usepackage[utf8]{inputenc}
  - \usepackage[polish]{babel}
  - \usepackage{graphicx}
  - \usepackage{xcolor}
  - \usepackage{hyperref}
  - \usepackage{floatrow}
  - \floatsetup[table]{capposition=bottom}
  - \usepackage{caption}
  - \definecolor{setosa}{HTML}{833FE7}
  - \definecolor{versicolor}{HTML}{5D00BE}
  - \definecolor{virginica}{HTML}{A68DE5}
fontsize: 12pt 
---

```{r setup, echo=FALSE, warning=FALSE, message=FALSE}
library(datasets)
library(arules)
library(plot3D)
library(ggplot2)
library(factoextra)
library(corrplot)
library(knitr)
library(kableExtra)
library(dplyr)
library(showtext) # żeby były polskie znaki na wykresach
showtext_auto()   #

knitr::opts_chunk$set(fig.pos = "H", out.extra = "")
```

\newpage

# Część 1 – dyskretyzacja cech ciągłych

Tymczasowo w osobnym pliku żeby się szybciej kompilowało.

# Część 2 - Analiza składowych głownych

Tymczasowo w osobnym pliku żeby się szybciej kompilowało.


# Część 3 - Skalowanie wielowymiarowe (MDS)

## Wstep

W ostatniej częsci raportu wykonaliśmy saklowanie wielowymairowe na danych, które zawierja wybrane charakterystyki opisujące pasażerów Titanica.

Skalowanie wielowymiarowe (MDS) jest metodą statystyczną służącą do przedstawiania podobieństw lub różnic między obiektami w przestrzeni o małej liczbie wymiarów, najczęściej 2D lub 3D. Jego celem jest takie rozmieszczenie punktów, aby odległości między nimi jak najlepiej odpowiadały oryginalnym relacjom podobieństwa.

## Opis danych

```{r wczyt-dane-3, echo=FALSE}
dane_3 <- read.csv("train.csv")
```

Zbiór danych zawiera informacjie o pasażerach Titanica miedzy innymi takie jak: wiek, płeć, miejsce rozpocząecia podrózy oraz klasa pasażerska. Ważna zmienna występujaca w bazie dancyh jest checha `r dane_3$Survived`, która informuje nas czy dana osoba przeżyła katastrofę czy nie. Dane zawierją `r nrow(dane_3)` informacji o róznych pasażerach oraz `r ncol(dane_3)` cech które ich opisują.

```{r zmiana-typow-3, echo=FALSE}
dane_3 <- read.csv("train.csv")
#str(dane_3)
dane_3[] <- lapply(dane_3, function(x) {
  if (is.character(x)) {
    as.factor(x)
  } else {
    x
  }
})
dane_3$Pclass <- ordered(dane_3$Pclass)


```

Typy zmiennych ktore po wczytaniu danych byly wczytanie jako characet zmienilismy na factor sa to zmienne takie jak `r dane_3$Name` , `r dane_3$Sex` , `r dane_3$Ticket` , `r dane_3$Cabin` oraz `r dane_3$Embarked` . Zmienną `r dane_3$Pclass` zmieniono na zmienną porządkową.

```{r tabela-typy-i-opisy, echo=FALSE}
tab_cechy <- data.frame(
  Typ = sapply(dane_3, function(x) paste(class(x), collapse = ", ")),
  Opis = c(
    "ID pasażera",
    "Czy przeżył",
    "Numer klasy",
    "Imię pasażera",
    "Płeć",
    "Wiek",
    "Liczba rodzeństwa oraz małżonków podróżujących z pasażerem",
    "Liczba rodziców oraz dzieci podróżujących z pasażerem",
    "Numer biletu",
    "Opłata za bilet",
    "Numer kabiny",
    "Port zaokrętowania pasażera"
  )
)


kable(tab_cechy, 
      caption = "Typy oraz opisy cech", 
      booktabs = TRUE,
      align = "l") %>%
  kable_styling(full_width = FALSE, 
                latex_options = c("striped", "scale_down", "hold_position"))
```
