---
title: "Sprawozdanie 1"
subtitle: "Eksploracja danych"
author: "Emilia Porczyńska, Michał Szostak"
date: "`r Sys.Date()`"
output: 
  bookdown::pdf_document2:
    toc: true
    fig_caption: yes
    fig_width: 5 
    fig_height: 4 
    number_sections: true
    keep_tex: false
header-includes:
   - \usepackage[utf8]{inputenc}
   - \usepackage[polish]{babel}
   - \usepackage{graphicx}
   - \usepackage{float}
fontsize: 12pt 
---

## Częśc 1

### Wstęp

W pierszej częsci raportu naszym celem bedzie zdyskretyzowac bazę danych zawierajaca informacjie o wynikach pomiarów dla trzech gatunków irysów. Dane zostały udestępnione przez Ronalda Fishera w 1936 roku.

Baza danych została pobrana z gotowych zbiorów danych w bibliotece datasets w R. Nasze dane pomiary kwatow takie jak długosći szerekosć dwóch rówznych częsci kwaiatu dziąłki kielicga oraz płatka .

Naszym zadaneiem bedzie przeanalizowanie cech i wybranie dwoch. Jednej ktora najlepiej podzieli dane i drugiej ktora zrobi to najgorzej. Następnie przeprowadzenie dyskretezacji dla czterch metod dyskretyzacji nienadzorowanej, przyjmując ze liczba klas wynosi 3. Do porównania wykorzystamy algorytmy: equal width, equal frequ ency, k-means clustering oraz dyskretyzacji na bazie przedziałów zadanych przez uniytkownika.

### Opis danych

```{r, echo=FALSE}
library(datasets)

dane <- iris

plot(dane$Sepal.Length, runif(nrow(dane)))
plot(dane$Sepal.Width, runif(nrow(dane)))
plot(dane$Petal.Length, runif(nrow(dane)))
plot(dane$Petal.Width, runif(nrow(dane)))
```

```{r, echo=FALSE}
hist(dane$Petal.Length)
hist(dane$Petal.Width)
```

```{r, echo=FALSE}
boxplot(dane$Petal.Width ~ dane$Species)
boxplot(dane$Petal.Length ~ dane$Species)
```

Najpelsza Petal width a najgorsza Sepal Length

zdania sa podzielone czat mowi ze leiej petal length a geminik ze width rozumeim czemu leght ale jestem za width.

```{r, echo=FALSE}
library(arules)
podzial_11 <- discretize(dane$Sepal.Length, method = "interval", breaks = 3)

podzial_12 <- discretize(dane$Petal.Width, method = "interval", breaks = 3)

podzial_21 <- discretize(dane$Sepal.Length, method = "frequency", breaks = 3)

podzial_22 <- discretize(dane$Petal.Width, method = "frequency", breaks = 3)

podzial_31 <- discretize(dane$Sepal.Length, method = "cluster", breaks = 3)

podzial_32 <- discretize(dane$Petal.Width, method = "cluster", breaks = 3)

podzial_41 <- discretize(dane$Sepal.Length, method = "fixed", 
      breaks = c(-Inf, 5.5, 6.5, Inf), labels = c("small","medium", "large"))

podzial_42 <- discretize(dane$Petal.Width, method = "fixed", 
      breaks = c(-Inf, 0.7, 1.7, Inf), labels = c("small","medium", "large"))
```

Terat porownanie 1 metody

```{r, echo=FALSE}
table(podzial_11)
table(podzial_12)
```

```{r, echo=FALSE}

linie_podzialu_11 <- attributes(podzial_11)$"discretized:breaks"
linie_podzialu_12 <- attributes(podzial_12)$"discretized:breaks"

# par(mfrow = c(2, 1), mar = c(2, 4, 2, 1))
plot(dane$Sepal.Length, runif(150), col=iris$Species, main = "Metoda: interval discretization")
abline(v = linie_podzialu_11, col = "red", lwd=3)
legend(x = "topright", legend=levels(iris$Species), col=1:3, pch=21, bg = "azure")

plot(dane$Petal.Width, runif(150), col=iris$Species, main = "Metoda: interval discretization")
abline(v = linie_podzialu_12, col = "red", lwd=3)
legend(x = "topright", legend=levels(iris$Species), col=1:3, pch=21, bg = "azure")
```

```{r, echo=FALSE}
plot(iris$Species~podzial_11, col=1:3)

plot(iris$Species~podzial_12, col=1:3)
```

TEraz dla kolejnej metody frequency.

```{r, echo=FALSE}
table(podzial_21)
table(podzial_22)
```

```{r, echo=FALSE}

linie_podzialu_21 <- attributes(podzial_21)$"discretized:breaks"
linie_podzialu_22 <- attributes(podzial_22)$"discretized:breaks"

# par(mfrow = c(2, 1), mar = c(2, 4, 2, 1))
plot(dane$Sepal.Length, runif(150), col=iris$Species, main = "Metoda: interval discretization")
abline(v = linie_podzialu_21, col = "red", lwd=3)
legend(x = "topright", legend=levels(iris$Species), col=1:3, pch=21, bg = "azure")

plot(dane$Petal.Width, runif(150), col=iris$Species, main = "Metoda: interval discretization")
abline(v = linie_podzialu_22, col = "red", lwd=3)
legend(x = "topright", legend=levels(iris$Species), col=1:3, pch=21, bg = "azure")
```

```{r, echo=FALSE}
plot(iris$Species~podzial_21, col=1:3)

plot(iris$Species~podzial_22, col=1:3)
```

Teraz dla metody cluster.

```{r, echo=FALSE}
table(podzial_31)
table(podzial_32)
```

```{r, echo=FALSE}

linie_podzialu_31 <- attributes(podzial_31)$"discretized:breaks"
linie_podzialu_32 <- attributes(podzial_32)$"discretized:breaks"

# par(mfrow = c(2, 1), mar = c(2, 4, 2, 1))
plot(dane$Sepal.Length, runif(150), col=iris$Species, main = "Metoda: interval discretization")
abline(v = linie_podzialu_31, col = "red", lwd=3)
legend(x = "topright", legend=levels(iris$Species), col=1:3, pch=21, bg = "azure")

plot(dane$Petal.Width, runif(150), col=iris$Species, main = "Metoda: interval discretization")
abline(v = linie_podzialu_32, col = "red", lwd=3)
legend(x = "topright", legend=levels(iris$Species), col=1:3, pch=21, bg = "azure")
```

```{r, echo=FALSE}
plot(iris$Species~podzial_31, col=1:3)

plot(iris$Species~podzial_32, col=1:3)
```

Teraz dla wlasnego podzialu.

```{r, echo=FALSE}
table(podzial_41)
table(podzial_42)
```

```{r, echo=FALSE}

linie_podzialu_41 <- c(-Inf, 5.5, 6.5, Inf)
linie_podzialu_42 <- c(-Inf, 0.7, 1.7, Inf)

# par(mfrow = c(2, 1), mar = c(2, 4, 2, 1))
plot(dane$Sepal.Length, runif(150), col=iris$Species, main = "Metoda: interval discretization")
abline(v = linie_podzialu_41, col = "red", lwd=3)
legend(x = "topright", legend=levels(iris$Species), col=1:3, pch=21, bg = "azure")

plot(dane$Petal.Width, runif(150), col=iris$Species, main = "Metoda: interval discretization")
abline(v = linie_podzialu_42, col = "red", lwd=3)
legend(x = "topright", legend=levels(iris$Species), col=1:3, pch=21, bg = "azure")
```

```{r, echo=FALSE}
plot(iris$Species~podzial_41, col=1:3)

plot(iris$Species~podzial_42, col=1:3)
```

## Część 2

### Wstęp

### Opis danych
