---
title: "Sprawozdanie 2 -- Część 2 (tymczasowe)"
subtitle: "Eksploracja danych"
author: "Emilia Porczyńska, Michał Szostak"
date: "`r Sys.Date()`"
output:
  bookdown::pdf_document2:
    toc: true
    fig_caption: yes
    fig_width: 5
    fig_height: 4
    number_sections: true
    keep_tex: false
header-includes:
  - \usepackage[utf8]{inputenc}
  - \usepackage[polish]{babel}
  - \usepackage{graphicx}
  - \usepackage{xcolor}
  - \usepackage{hyperref}
  - \usepackage{floatrow}
  - \floatsetup[table]{capposition=bottom}
  - \usepackage{caption}
  - \definecolor{setosa}{HTML}{833FE7}
  - \definecolor{versicolor}{HTML}{5D00BE}
  - \definecolor{virginica}{HTML}{A68DE5}
  # kolory kontynentów do tekstu -- przyciemnione warianty palety wykresów
  # wg OKLCH (taki sam odcień, niższe L dla czytelności na białym tle)
  - \definecolor{afryka}{HTML}{AC7800}
  - \definecolor{azja}{HTML}{AB4400}
  - \definecolor{europa}{HTML}{007552}
  - \definecolor{amerykan}{HTML}{005C92}
  - \definecolor{oceania}{HTML}{2C7DA8}
  - \definecolor{amerykas}{HTML}{98506E}
fontsize: 12pt
---

\newpage

```{r setup, echo=FALSE, warning=FALSE, message=FALSE}
library(plot3D)
library(ggplot2)
library(factoextra)
library(corrplot)
library(knitr)
library(kableExtra)
library(dplyr)
library(showtext) # żeby były polskie znaki na wykresach
showtext_auto()   #

knitr::opts_chunk$set(fig.pos = "H", out.extra = "", cache = TRUE)
```

```{r setup2, echo=FALSE, warning=FALSE, message=FALSE}
dane_2 <- read.csv("uaScoresDataFrame.csv", stringsAsFactors = TRUE)

# kolory kontynentów (dla wykresów PCA)
kolory_kontynentow <- c(
  "Africa"        = "#E69F00",
  "Asia"          = "#D55E00",
  "Europe"        = "#009E73",
  "North America" = "#0072B2",
  "Oceania"       = "#56B4E9",
  "South America" = "#CC79A7"
)

# kolor tła legend
kolor_tla_legendy <- "#F5FDFF"
```

# Część 2 - Analiza składowych głownych

## Wstęp

W części drugiej będziemy pracować na zbiorze danych pobranych ze strony [\textcolor{magenta}{Kaggle}](https://www.kaggle.com/datasets/orhankaramancode/city-quality-of-life-dataset), pochodzącym oryginalnie z nieistniejącej już (przynajmniej pod tą domeną) strony `Teleport.org`. Zbiór zawiera wskaźniki dotyczące jakości życia z `r nrow(dane_2)` „najbardziej kreatywnych” miast na całym świecie zebranych w celu pozwolenia osobom znalezć odpowiedniego miasta do życia według ich preferencji. Naszym celem będzie przeprowadzenie analizy składowych głównych (PCA, ang. *Principal Component Analysis*) wskaźników zawartych w zbiorze.

## Przygotowanie danych

Dane zawierają informacje o `r nrow(dane_2)` miastach. Dla każdego z nich mamy `r ncol(dane_2)` cech.

```{r tabela-cech-2, echo=FALSE, warning=FALSE, message=FALSE}
tab_cechy_2 <- data.frame(
  Typ = sapply(dane_2, function(x) paste(class(x), collapse = ", ")),
  Opis = c(
    "identyfikator obserwacji",
    "nazwa obszaru miejskiego (UA -- ang. \\textit{urban area})",
    "kraj",
    "kontynent",
    "warunki mieszkaniowe",
    "koszty utrzymania",
    "ekosystem startupów",
    "dostępność kapitału inwestycyjnego",
    "połączenia komunikacyjne (transport międzymiastowy i międzynarodowy)",
    "codzienne dojazdy",
    "swoboda prowadzenia biznesu",
    "bezpieczeństwo",
    "opieka zdrowotna",
    "edukacja",
    "jakość środowiska",
    "kondycja gospodarki",
    "obciążenia podatkowe",
    "dostęp do internetu",
    "oferta rozrywkowa i kulturalna",
    "tolerancja społeczna",
    "możliwości spędzania czasu na świeżym powietrzu"
  )
)

# escape=FALSE -- żeby \textit zadziałał -- wymaga ręcznego escape'u podkreśleń w nazwach
rownames(tab_cechy_2) <- gsub("_", "\\\\_", rownames(tab_cechy_2))

kable(tab_cechy_2,
      caption = "Typy oraz opisy cech",
      booktabs = TRUE,
      escape = FALSE,
      align = "l") %>%
  kable_styling(full_width = FALSE,
                latex_options = c("striped", "hold_position"),
                stripe_color = "gray!10") %>%
  column_spec(3, width = "9cm")
```

```{r podsumowanie-danych2, echo=FALSE, warning=FALSE, message=FALSE, results='asis'}
# Przygotowanie tabeli
tab_summary_2 <- summary(dane_2)
tab_summary_2[is.na(tab_summary_2)] <- "" # usunięcie niepotrzebnych "NA" zaśmiecających tabelę
tab_summary_2 <- gsub("\\s*:\\s*", ": ", tab_summary_2) # naprawienie zepsutych dwukropków
tab_summary_2 <- gsub("\\(Other\\)", "\\(Inne\\)", tab_summary_2) # Inne zamiast Other

# Tabela jest szeroka więc ją łamiemy na kawałki po max 5 kolumn
n_kol <- ncol(tab_summary_2)
kawalki <- split(seq_len(n_kol), ceiling(seq_len(n_kol) / 5))

for (i in seq_along(kawalki)) {
  kawalek_tabeli = tab_summary_2[, kawalki[[i]], drop = FALSE]
  kawalek_tabeli = kawalek_tabeli[rowSums(kawalek_tabeli != "") > 0, , drop = FALSE] # usunięcie pustych wierszy

  caption_i = if (i == length(kawalki)) "Podsumowanie danych" else NULL # caption tylko pod ostatnim kawałkiem
  tabela = kable(kawalek_tabeli, booktabs = TRUE, caption = caption_i) %>%
    kable_styling(latex_options = c("striped", "scale_down", "HOLD_position"),
                  stripe_color = "gray!10")

  print(tabela) # kabele w pętlach się same nie printują więc musimy to zrobić sami
}
```

 zawiera wartości wskaźników opisujących jakość życia w wybranych miastach, w tym m.in. takie charakterystyki jak: warunki mieszkaniowe, koszty utrzymania, bezpiecze«stwo, opieka zdrowotna, edukacja itp. Wszystkie cechy ilościowe przyjmuja wartosci w zakresie 0 - 10, im wyzsza wartosc tym lepszy wynik. Zbior danych zawiera również zmienne jakościowe takie jak Naza miasta, kraju oraz kontynatu na jakim sie znajdują posłuza nam do lepszej interpretacji wyników.

Powyzeszj tabeli znajdują sie sattystyki opisowe danych iloścowych (tu zastanawiam sie czy dawac wszystkie czy tylko czesc) zbór danych nie zawiera żadnych braków danych po jest widoczne na poniższej tabeli.

Zmienna Id zpsatła usunięta jakos nie istotna do dalszej analizy również w celu wyznaczenia składowych głownych użyto tylko zmiennych ilościowych.

```{r oczyszczanie-danych, echo=FALSE}
dane_2$X <- NULL
dane_2_ilo <- dane_2[, sapply(dane_2, is.numeric)]

# wyczyszczenie nazw cech: "..." (oryg. " & ") -> " & ", pojedyncze "." -> spacja
names(dane_2_ilo) <- gsub("\\.\\.\\.", " & ", names(dane_2_ilo))
names(dane_2_ilo) <- gsub("\\.", " ", names(dane_2_ilo))
```

```{r tab-braki-2, echo=FALSE}
braki_2 <- data.frame(
  Cecha = names(dane_2_ilo),
  "Liczba braków" = as.integer(colSums(is.na(dane_2_ilo))),
  check.names = FALSE
)
rownames(braki_2) <- NULL

kable(braki_2, booktabs = TRUE,
      caption = "Liczba braków danych w cechach ilościowych",
      align = "lr") %>%
  kable_styling(latex_options = c("striped", "HOLD_position"),
                stripe_color = "gray!10",
                full_width = FALSE)
```

```{r tab-licznosci-jako, echo=FALSE}
dane_2_jako <- dane_2[, sapply(dane_2, is.factor)]

licznosc_kontynentow <- as.data.frame(table(dane_2_jako$UA_Continent))
colnames(licznosc_kontynentow) <- c("Kontynent", "Liczba miast")
licznosc_kontynentow <- licznosc_kontynentow[order(-licznosc_kontynentow$"Liczba miast"), ]
rownames(licznosc_kontynentow) <- NULL

kable(licznosc_kontynentow, booktabs = TRUE,
      caption = "Liczba miast w podziale na kontynenty",
      align = "lr") %>%
  kable_styling(latex_options = c("striped", "HOLD_position"),
                stripe_color = "gray!10",
                full_width = FALSE)
```

Następnie analizując dane jakosciowe można ze mamy informacje o miastach znjadujacych sie na 6 kontynetach bez Antarktydy (gdzie m=nie ma miast (chyba)). Powyzsza tabela wskazała nam ze najwiecej miast mamy z \textcolor{europa}{Europy} nastepnie z \textcolor{amerykan}{Ameryki Północnej}. Łącznie mamy informacjie o `r length(unique(dane_2_jako$UA_Name))` miastach oraz o `r length(unique(dane_2_jako$UA_Country))` Panstwach co świadzczy o dużej róznos=rodnosci .

Następnie w celu poprawnego wzynaczenia składowych głwonych musimy sprawdzic zmiennosc poszczególnych cech tzn. czy wariancja naszych cech ilościowych jest podobna. Warotsci wariancji znajduje sie na wykresie poniżej.

```{r box-plot-war, echo=FALSE, fig.width=6.5, fig.height=4.5, out.width="100%", fig.cap="Rozkład wartości poszczególnych cech ilościowych przed standaryzacją"}
par(mar = c(8, 4, 1, 1))
boxplot(dane_2_ilo,
        col = rainbow(ncol(dane_2_ilo)),
        las = 2,
        ylab = "wartość cechy")
```

Widzimy, że wariancja dla róznych cech jest inna, przez co konieczna jest standaryzacja. Wynik tego działania znajduje sie na poniższym wykresie.

```{r box-plot-war-po-stand, echo=FALSE, fig.width=6.5, fig.height=4.5, out.width="100%", fig.cap="Rozkład wartości poszczególnych cech ilościowych po standaryzacji"}
dane_2_ilo_stand <- scale(dane_2_ilo)
par(mar = c(8, 4, 1, 1))
boxplot(dane_2_ilo_stand,
        col = rainbow(ncol(dane_2_ilo_stand)),
        las = 2,
        ylab = "wartość po standaryzacji")
```

## Wyznaczanie składowych głownych

ANstępnie wzynaczymy składowe głowne naszych zmiennych, używając funkcji prcomp().

tu z czatu definicja

Celem wyznaczenia składowych głównych (PCA, *Principal Component Analysis*) jest redukcja wymiarowości danych przy jednoczesnym zachowaniu jak największej części informacji zawartej w zmiennych pierwotnych. Metoda ta polega na przekształceniu oryginalnych, często skorelowanych zmiennych w nowy zestaw nieskorelowanych zmiennych (składowych głównych), które są liniowymi kombinacjami zmiennych wejściowych.

Pierwsza składowa główna wyjaśnia największą możliwą część wariancji danych, a każda kolejna maksymalizuje wyjaśnianą wariancję przy założeniu ortogonalności względem poprzednich. Dzięki temu możliwe jest uproszczenie struktury danych oraz identyfikacja głównych wzorców i zależności w zbiorze danych.

```{r pca-3, echo=FALSE}
pca_dane <- prcomp(dane_2_ilo, scale.=TRUE, center=TRUE, retx=TRUE)

kable(round(pca_dane$rotation[, 1:3], 3),
      booktabs = TRUE,
      caption = "Współczynniki (loadings) trzech pierwszych składowych głównych") %>%
  kable_styling(latex_options = c("striped", "HOLD_position"),
                stripe_color = "gray!10",
                full_width = FALSE)
```

Najwyzszy wskaznik dla PC1 ma `Housing` i `Cost of Living` wiec mmozemy interpretowac ta zmienna jako koszty zycia i poziom rozwoju. Nastepnie PC2 najwyzszy wskaznik dla `Safety` i `Healthcare` i `Environmental Quality` i `Tolerance` wiec mozemy interpretowac ta zmienna jako innowacynjosc . Natomiast PC3 najwyze wartosci *loading* maja `Economy` wiec mozemy interpretowac ta zmienna jako frastruktura i dostępność / mobilność.

PC1 reprezentuje ogólny poziom rozwoju społeczno-gospodarczego oraz jakości życia, gdzie przeciwstawione są koszty życia (np. `Housing`) i rozwój instytucjonalny (np. edukacja, środowisko, gospodarka).

PC2 odzwierciedla kontrast między innowacyjnością gospodarczą a jakością życia i czynnikami społecznymi (bezpieczeństwo, tolerancja, kultura).

PC3 można interpretować jako komponent związany z mobilnością, kosztami życia oraz dostępnością infrastruktury, z pewnym udziałem czynnika gospodarczego.

## Zmienność odpowiadająca poszczególnym składowym

Następnie naszym celem bezie sprawdzenie jaki procent waraincji odpowida poszczególnycm składowym.

NA ponizszym wykresie znjaduje sie wariancja poszczególnych składowych. Zgodnie z oczekiwaniami wariancje maleja wraz z dalchz składowa głowna.

```{r wykres-war-pca, echo=FALSE, fig.cap="Wariancje poszczególnych składowych głównych"}
plot(pca_dane,
     main = "",
     xaxt = "n")

axis(1,
     at = 1:length(pca_dane$sdev),
     labels = paste0("PC", 1:length(pca_dane$sdev)),
     las = 2)
```

```{r wykres-war-skumulowany, echo=FALSE, fig.cap="Skumulowana wariancja (w \\%) wyjaśniana przez kolejne składowe główne"}
variance <- 100*(pca_dane$sdev^2)/sum(pca_dane$sdev^2)
barplot(cumsum(variance),
        main = "",
        ylab = "skumulowana wariancja (%)",
        names.arg = paste0("PC", 1:length(variance)), las = 2)
abline(h = 80, col = "green", lty = 2, lwd = 2)
abline(h = 90, col = "red",   lty = 2, lwd = 2)
legend("right", legend = c("80%", "90%"), lwd = 2, lty = 2,
       col = c("green", "red"), bg = kolor_tla_legendy)
```

Aby móc odpowiedziec na pytanie, ile składowych głównych jest potrzebnych do wyjaśnienia 80% oraz 90% całkowitej zmiennosci. Wykonano wykres powyzej z zanzaczonymi pozniomai odpowiednio 80 % i 90%. Na podstwie tego wykresu można wyznaczyc liczbe skąłdowych potrzebnych do wyjasnienja opowidnich wartośc porcentowej wariancji.

Do wyjasnienia 80% skal=dowych potrzebne jest 7 zmiennych, natomiast do wyjaśnienia 90% składowych potrezbne jest 10 zmiennych.

### Wizualizacja danych wielowymiarowych

```{r 2d-kontynenty-pca, echo=FALSE, fig.cap="Rzut danych na dwie pierwsze składowe główne, kolory wg kontynentu"}
kontynenty <- as.factor(dane_2$UA_Continent)
plot(pca_dane$x[, 1], pca_dane$x[, 2],
     col = kolory_kontynentow[as.character(kontynenty)],
     pch = 16,
     xlab = "PC1",
     ylab = "PC2",
     main = "")

legend("topright",
       legend = names(kolory_kontynentow),
       col = kolory_kontynentow,
       pch = 16,
       cex = 0.7,
       bg = kolor_tla_legendy)
```

Widzimy, że dane są szeroko rozpięte na osi poziomej, co sugeruje ogromne różnice w poziomie rozwoju miast:

-   **\textcolor{europa}{Europa} (kolor zielony):** Miasta europejskie są rozproszone, ale znacząca ich część koncentruje się w lewej i centralnej części wykresu (wartości ujemne i bliskie zeru na PC1). Jeśli PC1 reprezentuje wysoki koszt życia skorelowany z wysokim rozwojem, to te miasta stanowią "główny nurt" rozwiniętych aglomeracji.

-   **\textcolor{afryka}{Afryka} (kolor czerwony):** Są to najbardziej skrajne punkty po prawej stronie osi PC1 (wartości dodatnie). Oznacza to, że miasta afrykańskie znacząco odstają od reszty świata pod względem ogólnego poziomu rozwoju instytucjonalnego i gospodarczego ujętego w tym komponencie.

### 2. Zróżnicowanie wzdłuż osi PC2 (Innowacyjność vs. Bezpieczeństwo i Kultura)

Oś pionowa pokazuje kontrast między miastami stawiającymi na "twardą" gospodarkę a tymi, które oferują wyższą jakość życia społecznego:

-   **\textcolor{amerykan}{Ameryka Północna} (kolor jasnoniebieski):** Większość punktów znajduje się w dolnej części wykresu (wartości ujemne PC2). Sugeruje to, że miasta te charakteryzują się specyficznym profilem, gdzie czynniki społeczne (bezpieczeństwo, tolerancja) mogą wypadać relatywnie słabiej w stosunku do innowacyjności gospodarczej, lub odwrotnie – zależy to od dokładnego kierunku wektorów cech (*loadings*).

-   **\textcolor{europa}{Europa} (kolor zielony):** Wiele miast europejskich znajduje się w górnej części osi PC2. Może to świadczyć o ich wysokich wynikach w kategoriach bezpieczeństwa, kultury i tolerancji w porównaniu do miast z innych kontynentów o podobnym poziomie rozwoju gospodarczego.

### 3. Skupiska i "Outliery"

-   **\textcolor{azja}{Azja} (kolor żółty):** Wykazuje bardzo duży rozrzut na obu osiach. Oznacza to, że azjatyckie miasta są skrajnie niejednorodne – mamy tam zarówno potężne, rozwinięte centra, jak i miasta o znacznie niższym standardzie życia.

-   **\textcolor{oceania}{Oceania} (kolor ciemnoniebieski):** Tworzy dość zwartą grupę w lewym górnym kwadrancie (niskie/średnie PC1, wysokie PC2), co sugeruje, że miasta te łączą stabilny rozwój gospodarczy z bardzo wysoką jakością życia i bezpieczeństwem.

```{r 2d-europa-vs-reszta, echo=FALSE, fig.cap="Rzut danych na dwie pierwsze składowe główne -- Afryka na tle pozostałych kontynentów"}
kolory_afryka <- ifelse(dane_2$UA_Continent == "Africa",
                        kolory_kontynentow["Africa"], "lightgray")

plot(pca_dane$x[, 1], pca_dane$x[, 2],
     col = kolory_afryka,
     pch = 16,
     xlab = "PC1",
     ylab = "PC2",
     main = "")

legend("topright",
       legend = c("Afryka", "Pozostałe"),
       col = c(kolory_kontynentow["Africa"], "lightgray"),
       pch = 16,
       bg = kolor_tla_legendy)
```

```{r 3d-europa-i-usa, echo=FALSE, fig.width=6, fig.height=5, out.width="100%", fig.cap="Rzut danych na trzy pierwsze składowe główne -- wyróżnione: Europa i Ameryka Północna"}

# Zakładana kolejność poziomów czynnika (levels(dane_2$UA_Continent))
# 1. Africa, 2. Asia, 3. Europe, 4. North America, 5. Oceania, 6. South America

# Definiujemy wyraziste kolory dla wybranych kontynentów (czerwony i zielony jak w oryginale)
# i szary dla pozostałych.
nowe_kolory <- c(
  "grey80",                            # 1. Africa - wygaszony
  "grey80",                            # 2. Asia - wygaszony
  kolory_kontynentow["Europe"],        # 3. Europe - wyraźny
  kolory_kontynentow["North America"], # 4. North America - wyraźny
  "grey80",                            # 5. Oceania - wygaszony
  "grey80"                             # 6. South America - wygaszony
)

# Zwiększ marginesy na legendę
par(mar = c(2, 2, 2, 6))

scatter3D(pca_dane$x[, 1], pca_dane$x[, 2], pca_dane$x[, 3],
          xlab = "PC1", ylab = "PC2", zlab = "PC3",
          colvar = as.numeric(dane_2$UA_Continent),
          col = nowe_kolory,        # <-- UŻYWAMY NOWEJ PALETY
          pch = 16,
          cex = 1.3,                # Powiększenie punktów dla czytelności
          bty = "g",                # Dodaje "siatkę" (grid)
          theta = 45, phi = 15,     # Zmieniony kąt dla lepszej separacji
          colkey = FALSE,
          main = "")

# Legenda poza obszarem wykresu
legend("topright", inset = c(-0.25, 0), xpd = TRUE,
       legend = levels(dane_2$UA_Continent),
       col = nowe_kolory,           # <-- UŻYWAMY NOWEJ PALETY
       pch = 16,
       bg = kolor_tla_legendy,
       title = "Kontynenty")
```

## Korelacja zmiennych

wykres korelacji tak o

```{r corr-pca-vars, echo=FALSE, fig.cap="Korelacje cech ze składowymi głównymi"}
variables <- get_pca_var(pca_dane)
corrplot(variables$cor)
```

```{r corr-cech, echo=FALSE, fig.cap="Macierz korelacji cech ilościowych"}
correlation.matrix <- cor(dane_2_ilo)
corrplot(correlation.matrix)
```

```{r biplot-1, echo=FALSE, fig.cap="Biplot PCA -- 10 cech o największym wkładzie"}
fviz_pca_biplot(pca_dane,
                geom.ind = "point",   # tylko punkty
                col.ind = "grey70",   # jasne punkty
                col.var = "blue",
                repel = TRUE,
                select.var = list(contrib = 10), # tutaj ile cech chcemy
                title = "")
```

```{r biplot-2, echo=FALSE, fig.cap="Biplot PCA z podziałem obserwacji wg kontynentu"}
fviz_pca_biplot(pca_dane,
                label = "var",
                habillage = dane_2$UA_Continent,
                repel = TRUE,
                select.var = list(contrib = 10),
                col.var = "black",
                pointsize = 1.5,
                title = "")
```

```{r biplot-3, echo=FALSE, fig.cap="Biplot PCA z elipsami ufności (95\\%) dla kontynentów"}
fviz_pca_biplot(pca_dane,
                label = "var",
                habillage = dane_2$UA_Continent,
                addEllipses = TRUE,
                ellipse.level = 0.95,
                repel = TRUE,
                select.var = list(contrib = 10),
                col.ind = "grey50",
                pointsize = 2,
                col.var = "black",
                title = "")
```

## Końcowe wyniki

