---
title: "Sprawozdanie 2 -- Część 2 (tymczasowe)"
subtitle: "Eksploracja danych"
author: "Emilia Porczyńska, Michał Szostak"
date: "`r Sys.Date()`"
output:
  bookdown::pdf_document2:
    toc: true
    fig_caption: yes
    fig_width: 5
    fig_height: 4
    number_sections: true
    keep_tex: false
header-includes:
  - \usepackage[utf8]{inputenc}
  - \usepackage[polish]{babel}
  - \usepackage{graphicx}
  - \usepackage{xcolor}
  - \usepackage{hyperref}
  - \usepackage{floatrow}
  - \floatsetup[table]{capposition=bottom}
  - \usepackage{caption}
  - \definecolor{setosa}{HTML}{833FE7}
  - \definecolor{versicolor}{HTML}{5D00BE}
  - \definecolor{virginica}{HTML}{A68DE5}
fontsize: 12pt
---

\newpage

```{r setup, echo=FALSE, warning=FALSE, message=FALSE}
library(plot3D)
library(ggplot2)
library(factoextra)
library(corrplot)
library(knitr)
library(kableExtra)
library(dplyr)
library(showtext) # żeby były polskie znaki na wykresach
showtext_auto()   #

knitr::opts_chunk$set(fig.pos = "H", out.extra = "")
```

```{r setup2, echo=FALSE, warning=FALSE, message=FALSE}
dane_2 <- read.csv("uaScoresDataFrame.csv", stringsAsFactors = TRUE)

# kolory kontynentów (dla wykresów PCA)
kolory_kontynentow <- c(
  "Africa"        = "#E69F00",
  "Asia"          = "#D55E00",
  "Europe"        = "#009E73",
  "North America" = "#0072B2",
  "Oceania"       = "#56B4E9",
  "South America" = "#CC79A7"
)

# kolor tła legend
kolor_tla_legendy <- "#F5FDFF"
```

# Część 2 - Analiza składowych głownych

## Wstęp

W części drugiej bedzięmy pracowac na zbiorze danych pobranych na stronie Kaagle (tu link). Baza danych W Kaggle zosatła pobrana ze strony Teleport.org zawiera infomacjie o jakości życia najbardziej kreatywnych miast na całym świecie, co pozwala osobom znalezc odpowiednie dla nich miasto do życia. Naszym celem będzie redukcja wymiaru cech ... (tu nwm co jeszcze)

## Opis danych

Dane zaweriaja `r ncol(dane_2)` zmiennych oraz `r nrow(dane_2)` wystapien. Zbiór danych zawiera wska¹niki opisuj¡ce jako±¢ »ycia w wybranych miastach, w tym m.in. takie charakterystyki jak: warunki mieszkaniowe, koszty utrzymania, bezpiecze«stwo, opieka zdrowotna, edukacja itp. Wszystkie cechy ilościowe przyjmuja wartosci w zakresie 0 - 10, im wyzsza wartosc tym lepszy wynik. Zbior danych zawiera również zmienne jakościowe takie jak Naza miasta, kraju oraz kontynatu na jakim sie znajdują posłuza nam do lepszej interpretacji wyników.

## Przygotowanie danych

Zmienna Id zpsatła usunięta jakos nie istotna do dalszej analizy również w celu wyznaczenia składowych głownych użyto tylko zmiennych ilościowych.

```{r summary-ilo, echo=FALSE, warning=FALSE, message=FALSE, results='asis'}
dane_2$X <- NULL
dane_2_ilo <- dane_2[, sapply(dane_2, is.numeric)]

# Przygotowanie tabeli
tab_summary_2 <- summary(dane_2_ilo)
tab_summary_2[is.na(tab_summary_2)] <- "" # usunięcie niepotrzebnych "NA" zaśmiecających tabelę
tab_summary_2 <- gsub("\\s*:\\s*", ": ", tab_summary_2) # naprawienie zepsutych dwukropków

# Tabela jest szeroka więc ją łamiemy na kawałki i wyświetlamy w tej szatańskiej pętli
kawalki = list(1:5, 6:9, 10:13, 14:17)

# pierwszy kawałek (osobno żeby był caption)
kawalek_tabeli = tab_summary_2[, kawalki[[1]]]
kawalek_tabeli = kawalek_tabeli[rowSums(kawalek_tabeli != "") > 0, ] # usunięcie pustych wierszy
kable(kawalek_tabeli, booktabs = TRUE,
      caption = "Podsumowanie cech ilościowych") %>%
  kable_styling(latex_options = c("striped", "scale_down", "HOLD_position"),
                stripe_color = "gray!10")

# pozostałe kawałki
for (i in 2:length(kawalki)) {
  kawalek_tabeli = tab_summary_2[, kawalki[[i]]]
  kawalek_tabeli = kawalek_tabeli[rowSums(kawalek_tabeli != "") > 0, ] # usunięcie pustych wierszy

  tabela = kable(kawalek_tabeli, booktabs = TRUE) %>%
    kable_styling(latex_options = c("striped", "scale_down", "HOLD_position"),
                  stripe_color = "gray!10")

  print(tabela) # kabele z pętli się same nie printują więc musimy to zrobić sami
}
```

Powyzeszj tabeli znajdują sie sattystyki opisowe danych iloścowych (tu zastanawiam sie czy dawac wszystkie czy tylko czesc) zbór danych nie zawiera żadnych braków danych po jest widoczne na poniższej tabeli.

```{r tab-braki-2, echo=FALSE}
braki_2 <- data.frame(
  Cecha = names(dane_2_ilo),
  "Liczba braków" = as.integer(colSums(is.na(dane_2_ilo))),
  check.names = FALSE
)
rownames(braki_2) <- NULL

kable(braki_2, booktabs = TRUE,
      caption = "Liczba braków danych w cechach ilościowych",
      align = "lr") %>%
  kable_styling(latex_options = c("striped", "HOLD_position"),
                stripe_color = "gray!10",
                full_width = FALSE)
```

```{r tab-licznosci-jako, echo=FALSE}
dane_2_jako <- dane_2[, sapply(dane_2, is.factor)]

licznosc_kontynentow <- as.data.frame(table(dane_2_jako$UA_Continent))
colnames(licznosc_kontynentow) <- c("Kontynent", "Liczba miast")
licznosc_kontynentow <- licznosc_kontynentow[order(-licznosc_kontynentow$"Liczba miast"), ]
rownames(licznosc_kontynentow) <- NULL

kable(licznosc_kontynentow, booktabs = TRUE,
      caption = "Liczba miast w podziale na kontynenty",
      align = "lr") %>%
  kable_styling(latex_options = c("striped", "HOLD_position"),
                stripe_color = "gray!10",
                full_width = FALSE)
```

Następnie analizując dane jakosciowe można ze mamy informacje o miastach znjadujacych sie na 6 kontynetach bez Antarktydy (gdzie m=nie ma miast (chyba)). Powyzsza tabela wskazała nam ze najwiecej miast mamy z Eurpoy nastepnie z Ameryki Połnocem. Łącznie mamy informacjie o `r length(unique(dane_2_jako$UA_Name))` miastach oraz o `r length(unique(dane_2_jako$UA_Country))` Panstwach co świadzczy o dużej róznos=rodnosci .

Następnie w celu poprawnego wzynaczenia składowych głwonych musimy sprawdzic zmiennosc poszczególnych cech tzn. czy wariancja naszych cech ilościowych jest podobna. Warotsci wariancji znajduje sie na wykresie poniżej.

```{r box-plot-war, echo=FALSE, fig.width=6.5, fig.height=4.5, out.width="100%", fig.cap="Rozkład wartości poszczególnych cech ilościowych przed standaryzacją"}
par(mar = c(8, 4, 1, 1))
boxplot(dane_2_ilo,
        col = rainbow(ncol(dane_2_ilo)),
        las = 2,
        ylab = "wartość cechy")
```

Widzimy, że wariancja dla róznych cech jest inna, przez co konieczna jest standaryzacja. Wynik tego działania znajduje sie na poniższym wykresie.

```{r box-plot-war-po-stand, echo=FALSE, fig.width=6.5, fig.height=4.5, out.width="100%", fig.cap="Rozkład wartości poszczególnych cech ilościowych po standaryzacji"}
dane_2_ilo_stand <- scale(dane_2_ilo)
par(mar = c(8, 4, 1, 1))
boxplot(dane_2_ilo_stand,
        col = rainbow(ncol(dane_2_ilo_stand)),
        las = 2,
        ylab = "wartość po standaryzacji")
```

## Wyznaczanie składowych głownych

ANstępnie wzynaczymy składowe głowne naszych zmiennych, używając funkcji prcomp().

tu z czatu definicja

Celem wyznaczenia składowych głównych (PCA, Principal Component Analysis) jest redukcja wymiarowości danych przy jednoczesnym zachowaniu jak największej części informacji zawartej w zmiennych pierwotnych. Metoda ta polega na przekształceniu oryginalnych, często skorelowanych zmiennych w nowy zestaw nieskorelowanych zmiennych (składowych głównych), które są liniowymi kombinacjami zmiennych wejściowych.

Pierwsza składowa główna wyjaśnia największą możliwą część wariancji danych, a każda kolejna maksymalizuje wyjaśnianą wariancję przy założeniu ortogonalności względem poprzednich. Dzięki temu możliwe jest uproszczenie struktury danych oraz identyfikacja głównych wzorców i zależności w zbiorze danych.

```{r pca-3, echo=FALSE}
pca_dane <- prcomp(dane_2_ilo, scale.=TRUE, center=TRUE, retx=TRUE)

kable(round(pca_dane$rotation[, 1:3], 3),
      booktabs = TRUE,
      caption = "Współczynniki (loadings) trzech pierwszych składowych głównych") %>%
  kable_styling(latex_options = c("striped", "HOLD_position"),
                stripe_color = "gray!10",
                full_width = FALSE)
```

Najwyzszy wskaznik dla PC1 ma Housing i Cost.of livig wiec mmozemy interpretowac ta zmienna jako koszty zycia i poziom rozwoju. Nastepnie PC2 najwyzszy wskaznik dla safety i health care i enviromental quality i tolerance wiec mozemy interpretowac ta zmienna jako innowacynjosc . Natomiast PC3 najwyze wartosci loading maja ecomony wiec mozemy interpretowac ta zmienna jako frastruktura i dostępność / mobilność.

PC1 reprezentuje ogólny poziom rozwoju społeczno-gospodarczego oraz jakości życia, gdzie przeciwstawione są koszty życia (np. housing) i rozwój instytucjonalny (np. edukacja, środowisko, gospodarka).

PC2 odzwierciedla kontrast między innowacyjnością gospodarczą a jakością życia i czynnikami społecznymi (bezpieczeństwo, tolerancja, kultura).

PC3 można interpretować jako komponent związany z mobilnością, kosztami życia oraz dostępnością infrastruktury, z pewnym udziałem czynnika gospodarczego.

## Zmienność odpowiadająca poszczególnym składowym

Następnie naszym celem bezie sprawdzenie jaki procent waraincji odpowida poszczególnycm składowym.

NA ponizszym wykresie znjaduje sie wariancja poszczególnych składowych. Zgodnie z oczekiwaniami wariancje maleja wraz z dalchz składowa głowna.

```{r wykres-war-pca, echo=FALSE, fig.cap="Wariancje poszczególnych składowych głównych"}
plot(pca_dane,
     main = "",
     xaxt = "n")

axis(1,
     at = 1:length(pca_dane$sdev),
     labels = paste0("PC", 1:length(pca_dane$sdev)),
     las = 2)
```

```{r wykres-war-skumulowany, echo=FALSE, fig.cap="Skumulowana wariancja (w \\%) wyjaśniana przez kolejne składowe główne"}
variance <- 100*(pca_dane$sdev^2)/sum(pca_dane$sdev^2)
barplot(cumsum(variance),
        main = "",
        ylab = "skumulowana wariancja (%)",
        names.arg = paste0("PC", 1:length(variance)), las = 2)
abline(h = 80, col = "green", lty = 2, lwd = 2)
abline(h = 90, col = "red",   lty = 2, lwd = 2)
legend("right", legend = c("80%", "90%"), lwd = 2, lty = 2,
       col = c("green", "red"), bg = kolor_tla_legendy)
```

Aby móc odpowiedziec na pytanie, ile składowych głównych jest potrzebnych do wyjaśnienia 80% oraz 90% całkowitej zmiennosci. Wykonano wykres powyzej z zanzaczonymi pozniomai odpowiednio 80 % i 90%. Na podstwie tego wykresu można wyznaczyc liczbe skąłdowych potrzebnych do wyjasnienja opowidnich wartośc porcentowej wariancji.

Do wyjasnienia 80% skal=dowych potrzebne jest 7 zmiennych, natomiast do wyjaśnienia 90% składowych potrezbne jest 10 zmiennych.

### Wizualizacja danych wielowymiarowych

```{r 2d-kontynenty-pca, echo=FALSE, fig.cap="Rzut danych na dwie pierwsze składowe główne, kolory wg kontynentu"}
kontynenty <- as.factor(dane_2$UA_Continent)
plot(pca_dane$x[, 1], pca_dane$x[, 2],
     col = kolory_kontynentow[as.character(kontynenty)],
     pch = 16,
     xlab = "PC1",
     ylab = "PC2",
     main = "")

legend("topright",
       legend = names(kolory_kontynentow),
       col = kolory_kontynentow,
       pch = 16,
       cex = 0.7,
       bg = kolor_tla_legendy)
```

Widzimy, że dane są szeroko rozpięte na osi poziomej, co sugeruje ogromne różnice w poziomie rozwoju miast:

-   **Europa (kolor zielony):** Miasta europejskie są rozproszone, ale znacząca ich część koncentruje się w lewej i centralnej części wykresu (wartości ujemne i bliskie zeru na PC1). Jeśli PC1 reprezentuje wysoki koszt życia skorelowany z wysokim rozwojem, to te miasta stanowią "główny nurt" rozwiniętych aglomeracji.

-   **Afryka (kolor czerwony):** Są to najbardziej skrajne punkty po prawej stronie osi PC1 (wartości dodatnie). Oznacza to, że miasta afrykańskie znacząco odstają od reszty świata pod względem ogólnego poziomu rozwoju instytucjonalnego i gospodarczego ujętego w tym komponencie.

### 2. Zróżnicowanie wzdłuż osi PC2 (Innowacyjność vs. Bezpieczeństwo i Kultura)

Oś pionowa pokazuje kontrast między miastami stawiającymi na "twardą" gospodarkę a tymi, które oferują wyższą jakość życia społecznego:

-   **Ameryka Północna (kolor jasnoniebieski):** Większość punktów znajduje się w dolnej części wykresu (wartości ujemne PC2). Sugeruje to, że miasta te charakteryzują się specyficznym profilem, gdzie czynniki społeczne (bezpieczeństwo, tolerancja) mogą wypadać relatywnie słabiej w stosunku do innowacyjności gospodarczej, lub odwrotnie – zależy to od dokładnego kierunku wektorów cech (loadings).

-   **Europa (kolor zielony):** Wiele miast europejskich znajduje się w górnej części osi PC2. Może to świadczyć o ich wysokich wynikach w kategoriach bezpieczeństwa, kultury i tolerancji w porównaniu do miast z innych kontynentów o podobnym poziomie rozwoju gospodarczego.

### 3. Skupiska i "Outliery"

-   **Azja (kolor żółty):** Wykazuje bardzo duży rozrzut na obu osiach. Oznacza to, że azjatyckie miasta są skrajnie niejednorodne – mamy tam zarówno potężne, rozwinięte centra, jak i miasta o znacznie niższym standardzie życia.

-   **Oceania (kolor ciemnoniebieski):** Tworzy dość zwartą grupę w lewym górnym kwadrancie (niskie/średnie PC1, wysokie PC2), co sugeruje, że miasta te łączą stabilny rozwój gospodarczy z bardzo wysoką jakością życia i bezpieczeństwem.

```{r 2d-europa-vs-reszta, echo=FALSE, fig.cap="Rzut danych na dwie pierwsze składowe główne -- Afryka na tle pozostałych kontynentów"}
kolory_afryka <- ifelse(dane_2$UA_Continent == "Africa",
                        kolory_kontynentow["Africa"], "lightgray")

plot(pca_dane$x[, 1], pca_dane$x[, 2],
     col = kolory_afryka,
     pch = 16,
     xlab = "PC1",
     ylab = "PC2",
     main = "")

legend("topright",
       legend = c("Afryka", "Pozostałe"),
       col = c(kolory_kontynentow["Africa"], "lightgray"),
       pch = 16,
       bg = kolor_tla_legendy)
```

```{r 3d-europa-i-usa, echo=FALSE, fig.width=6, fig.height=5, out.width="100%", fig.cap="Rzut danych na trzy pierwsze składowe główne -- wyróżnione: Europa i Ameryka Północna"}

# Zakładana kolejność poziomów czynnika (levels(dane_2$UA_Continent))
# 1. Africa, 2. Asia, 3. Europe, 4. North America, 5. Oceania, 6. South America

# Definiujemy wyraziste kolory dla wybranych kontynentów (czerwony i zielony jak w oryginale)
# i szary dla pozostałych.
nowe_kolory <- c(
  "grey80",                            # 1. Africa - wygaszony
  "grey80",                            # 2. Asia - wygaszony
  kolory_kontynentow["Europe"],        # 3. Europe - wyraźny
  kolory_kontynentow["North America"], # 4. North America - wyraźny
  "grey80",                            # 5. Oceania - wygaszony
  "grey80"                             # 6. South America - wygaszony
)

# Zwiększ marginesy na legendę
par(mar = c(2, 2, 2, 6))

scatter3D(pca_dane$x[, 1], pca_dane$x[, 2], pca_dane$x[, 3],
          xlab = "PC1", ylab = "PC2", zlab = "PC3",
          colvar = as.numeric(dane_2$UA_Continent),
          col = nowe_kolory,        # <-- UŻYWAMY NOWEJ PALETY
          pch = 16,
          cex = 1.3,                # Powiększenie punktów dla czytelności
          bty = "g",                # Dodaje "siatkę" (grid)
          theta = 45, phi = 15,     # Zmieniony kąt dla lepszej separacji
          colkey = FALSE,
          main = "")

# Legenda poza obszarem wykresu
legend("topright", inset = c(-0.25, 0), xpd = TRUE,
       legend = levels(dane_2$UA_Continent),
       col = nowe_kolory,           # <-- UŻYWAMY NOWEJ PALETY
       pch = 16,
       bg = kolor_tla_legendy,
       title = "Kontynenty")
```

## Korelacja zmiennych

wykres korelacji tak o

```{r corr-pca-vars, echo=FALSE, fig.cap="Korelacje cech ze składowymi głównymi"}
variables <- get_pca_var(pca_dane)
corrplot(variables$cor)
```

```{r corr-cech, echo=FALSE, fig.cap="Macierz korelacji cech ilościowych"}
correlation.matrix <- cor(dane_2_ilo)
corrplot(correlation.matrix)
```

```{r biplot-1, echo=FALSE, fig.cap="Biplot PCA -- 10 cech o największym wkładzie"}
fviz_pca_biplot(pca_dane,
                geom.ind = "point",   # tylko punkty
                col.ind = "grey70",   # jasne punkty
                col.var = "blue",
                repel = TRUE,
                select.var = list(contrib = 10), # tutaj ile cech chcemy
                title = "")
```

```{r biplot-2, echo=FALSE, fig.cap="Biplot PCA z podziałem obserwacji wg kontynentu"}
fviz_pca_biplot(pca_dane,
                label = "var",
                habillage = dane_2$UA_Continent,
                repel = TRUE,
                select.var = list(contrib = 10),
                col.var = "black",
                pointsize = 1.5,
                title = "")
```

```{r biplot-3, echo=FALSE, fig.cap="Biplot PCA z elipsami ufności (95\\%) dla kontynentów"}
fviz_pca_biplot(pca_dane,
                label = "var",
                habillage = dane_2$UA_Continent,
                addEllipses = TRUE,
                ellipse.level = 0.95,
                repel = TRUE,
                select.var = list(contrib = 10),
                col.ind = "grey50",
                pointsize = 2,
                col.var = "black",
                title = "")
```

## Końcowe wyniki

