---
title: "Sprawozdanie 1"
subtitle: "Eksploracja danych"
author: "Emilia Porczyńska, Michał Szostak"
date: "`r Sys.Date()`"
output: 
  pdf_document:
    toc: true
    fig_caption: yes
    fig_width: 5 
    fig_height: 4 
    number_sections: true
header-includes:
   - \usepackage[OT4]{polski}
   - \usepackage[utf8]{inputenc}
   - \usepackage{graphicx}
   - \usepackage{float}
fontsize: 12pt 
---

## Wstęp

Głównym celem naszego raportu jest przeanalizowanie bazy danych zawierającej informacje o klientach firmy telekomunikacyjnej w celu przewidzenia ich zachowań związanych z rezygnacją z usług firmy.

Baza danych „Telco Customer”, na której będziemy pracować, została pobrana ze strony Kaggle (tu należy wstawić link). Jest to fikcyjny zbiór danych zawierający informacje o klientach firmy telekomunikacyjnej świadczącej usługi telefonii stacjonarnej oraz inne usługi telekomunikacyjne w Kalifornii.

## Opis danych

```{r, echo=FALSE, fig.width=6}
dane <- read.csv("WA_Fn-UseC_-Telco-Customer-Churn.csv", stringsAsFactors = TRUE)
# colSums(is.na(dane))
# str(dane) # tabel ew
# summary(dane) # usunac id
dane$customerID <- NULL

dane$SeniorCitizen <- factor(dane$SeniorCitizen,
                             levels = c(0, 1),
                             labels = c("No", "Yes"))
 
library(knitr)
library(kableExtra)

tab <- summary(dane)
tab[is.na(tab)] <- ""

tab_t <- t(tab)

kable(tab_t, booktabs = TRUE, caption = "Podsumowanie danych") %>%
  kable_styling(latex_options = c("striped", "scale_down", "hold_position"))
```

Analizowana przez nas baza danych zawiera `r nrow(dane)` przypadków oraz `r  ncol(dane)` cech.

```{r, echo=FALSE}
tabela_typow <- data.frame(
  Typ = sapply(dane, class),
  Opis = c(
    "płeć (K/M)",
    "Senior",
    "Posiadanie Partnera",
    "Finansowa odpowiedzialność",
    "Licza miesięcy, w których osoba był aktywnym klientem",
    "Czy klient ma usługi telefoniczne",
    "Czy klient ma wiele linii telefonicznych",
    "Firma zapewniajaca internet",
    "Czy klient ma bezpieczęstwo w sieci",
    "czy ma kopię zapasową",
    "Czy ma ochronę urządzeń",
    "Czy ma wsparcie techniczne",
    "Czy ma pakiet z serwisem stramingowym",
    "Czy ma platforme do strmigowania filmów",
    "Okres umowy",
    "Nie papierowe billingi",
    "Metoda płatności",
    "Miesięczna kwota płatności",
    "Całkowita kwota płatności",
    "CZy jest aktywnym klientem"
  )
)

knitr::kable(tabela_typow, caption = "Opis zmiennych")
```

Zmienna SeniorCitizen pierwotnie była zakodowana wartościami 0 i 1, gdzie 1 oznaczało klienta będącego seniorem. Dla lepszej czytelności i interpretowalności danych zmieniono kodowanie na wartości tekstowe: No – klient nie jest seniorem, Yes – klient jest seniorem.

W danych występuje cecha CustomerID, która jednoznacznie identyfikuje klienta. Ze względów prywatności oraz ponieważ nie wnosi ona informacji istotnych dla analizy zachowań klientów, kolumna ta została usunięta z dalszej analizy.

Wystepuja braki danych w kolumnie TotalCharges jest ich `r sum(colSums(is.na(dane)))` i są kodowane za pomoca Na. Na potrzeby analizy zdecydowano się zastąpić wartości NA zerami. Wynika to z charakterystyki zmiennej – TotalCharges oznacza łączną kwotę zapłaconą przez klienta. W przypadku nowych klientów brak tej wartości nie oznacza błędu danych, lecz fakt, że nie zdążyli oni jeszcze dokonać żadnej płatności. Potwierdza to obecność niezerowych wartości w kolumnie MonthlyCharges, która wskazuje bieżące opłaty abonamentowe – kwotę, jaką klient płaci miesięcznie za usługi firmy telekomunikacyjnej.

Dodatkowo uwzględniono zmienną tenure, określającą liczbę miesięcy, przez które klient pozostaje w firmie. Zaobserwowano, że obserwacje z brakującymi wartościami w TotalCharges mają wartość tenure równą 0, co sugeruje, że są to nowi klienci, którzy nie zakończyli jeszcze pierwszego pełnego miesiąca korzystania z usług.

W kolumnie **TotalCharges** mogą występować wartości odstające. Świadczy o tym fakt, że średnia wartość tej zmiennej jest znacznie wyższa od mediany, co wskazuje na mozliwą obecność ekstremalnych obserwacji. Ponieważ średnia jest statystyką wrażliwą na wartości odstające, różnica między średnią a medianą sugeruje, że niektóre płatności klientów są znacznie wyższe od typowych.

## Analiza opisowa

```{r, echo=FALSE}
# wybieramy tylko kolumny typu factor lub character
kategor <- dane[, sapply(dane, function(x) is.factor(x) | is.character(x))]
tab_ <- summary(kategor)
tab_[is.na(tab_)] <- ""

kable(t(tab_), caption = "Tabela liczności dla danych jakościowych") %>%
  kable_styling(full_width = FALSE)
```

```{r, echo=FALSE}
num_data <- dane[sapply(dane, is.numeric)]
tabela_summary <- data.frame(
  Srednia = sapply(num_data, mean, na.rm = TRUE),
  Mediana = sapply(num_data, median, na.rm = TRUE),
  Odchylenie = sapply(num_data, sd, na.rm = TRUE),
  Wariancja = sapply(num_data, var, na.rm = TRUE),
  Min = sapply(num_data, min, na.rm = TRUE),
  Q1 = sapply(num_data, quantile, 0.25, na.rm = TRUE),
  Q3 = sapply(num_data, quantile, 0.75, na.rm = TRUE),
  Max = sapply(num_data, max, na.rm = TRUE)
)

tabela_transposed <- t(tabela_summary)

knitr::kable(tabela_transposed, caption = "Miary położenia i rozproszenia")


```

```{r, echo=FALSE, fig.align='center'}
par(mfrow = c(1, 2))

hist(dane$TotalCharges,
     main = "Histogram TotalCharges",
     xlab = "TotalCharges",
     col = "lightblue",
     breaks = 20)

hist(dane$MonthlyCharges,
     main = "Histogram MonthlyCharges",
     xlab = "MonthlyCharges",
     col = "lightgreen",
     breaks = 20,
     ylim = c(0, 800))

```
```{r, echo=FALSE, fig.align='center'}
hist(dane$tenure,
     main = "Histogram liczby miesiecy",
     xlab = "liczba miesięcy",
     col = "lightpink",
     breaks = 20,
     xlim = c(0,80))
```

```{r, echo=FALSE, fig.align='center'}
par(mfrow = c(1, 3))
library(vioplot)
library(ggplot2)

# Obsługa brakujących danych
dane$TotalCharges[is.na(dane$TotalCharges)] <- 0

# # Poprawiony wykres - dodano x = ""
# ggplot(dane, aes(x = "", y = TotalCharges)) +
#   geom_violin(fill = "lightblue") +
#   geom_boxplot(width = 0.1, fill = "white") +
#   labs(title = "Violin + Boxplot TotalCharges", x = "") +
#   theme_minimal()

boxplot(dane$TotalCharges,
     main = "Histogram TotalCharges",
     xlab = "TotalCharges",
     col = "lightblue")

boxplot(dane$MonthlyCharges,
     main = "Histogram MonthlyCharges",
     xlab = "MonthlyCharges",
     col = "lightgreen")
boxplot(dane$tenure,
     main = "Histogram tenure",
     xlab = "tenure",
     col = "lightpink")

```


```{r, echo=FALSE, fig.align='center'}
library(ggplot2)
library(patchwork)

# MonthlyCharges
p1 <- ggplot(dane, aes(x = MonthlyCharges)) +
  geom_density(fill = "skyblue", alpha = 0.4, color = "blue", adjust = 1) +
  labs(title = "Monthly Charges", x = "Value", y = "Density") +
  theme_minimal()

# TotalCharges
p2 <- ggplot(dane, aes(x = TotalCharges)) +
  geom_density(fill = "lightgreen", alpha = 0.4, color = "darkgreen", adjust = 1) +
  labs(title = "Total Charges", x = "Value", y = "Density") +
  theme_minimal()

# Połączenie obok siebie
p1 + p2


```

```{r, echo=FALSE}

# Create a data frame for ggplot
df <- data.frame(values = dane$tenure)

# Plot using ggplot2
ggplot(df, aes(x = values)) +
  geom_density(fill = "pink2", alpha = 0.4, color = "pink4", adjust = 1) +
  labs(title = "Kernel Density Plot (ggplot2)",
       x = "Value",
       y = "Density") +
  theme_minimal()
```

```{r, echo=FALSE}
barplot(table(dane$Contract),
        main = "Rodzaj umowy",
        col = "orange")
```
```{r, echo=FALSE}
barplot(table(dane$PhoneService),
        main = "Rodzaj umowy",
        col = "pink3")
```

```{r, echo=FALSE}
barplot(prop.table(table(dane$Contract)),
        main = "Struktura umów (%)",
        col = "lightblue")
```

```{r, echo=FALSE}

par(mfrow = c(1, 4))
pie(table(dane$gender),
    main = "Struktura płci")

pie(table(dane$Partner),
    main = "Partner")

pie(table(dane$SeniorCitizen),
    main = "Senior")

pie(table(dane$Dependents),
    main = "Senior")

```

```{r, echo=FALSE}
barplot(table(dane$InternetService),
        main = "Internet",
        col = "lightblue")
```

```{r, echo=FALSE}
barplot(table(dane$PaymentMethod),
        main = "Metoda płatności",
        col = "lightblue")
```

```{r, echo=FALSE}
plot(dane$MonthlyCharges, dane$TotalCharges,
     main = "Wykres rozrzutu: MonthlyCharges vs TotalCharges",
     xlab = "MonthlyCharges",
     ylab = "TotalCharges",
     pch = 19, col = "blue")

# Dodanie linii regresji liniowej (opcjonalnie)
abline(lm(TotalCharges ~ MonthlyCharges, data = dane), col = "red", lwd = 2)

cor(dane$MonthlyCharges, dane$TotalCharges, use = "complete.obs") # korelacja tych dwocgh zmiennych
```

```{r, echo=FALSE}
# scatter plot MonthlyCharges vs TotalCharges
plot(dane$tenure, dane$TotalCharges,
     main = "im dłużej klient, tym większa suma opłat",
     xlab = "MonthlyCharges",
     ylab = "TotalCharges",
     pch = 19, col = "blue")

# linia regresji liniowej
abline(lm(TotalCharges ~ tenure, data = dane), col = "red", lwd = 2)
```

```{r, echo=FALSE}
# scatter plot MonthlyCharges vs TotalCharges
plot(dane$tenure, dane$MonthlyCharges,
     main = "Czy starsi klienci płacą więcej/mniej miesięcznie?",
     xlab = "MonthlyCharges",
     ylab = "TotalCharges",
     pch = 19, col = "blue")

# linia regresji liniowej
abline(lm(MonthlyCharges ~ tenure, data = dane), col = "red", lwd = 2)
```

```{r, echo=FALSE}
barplot(table(dane$TechSupport),
        main = "Struktura umów (%)",
        col = "lightblue")
```

```{r, echo=FALSE}
library(knitr)
library(kableExtra)

# Funkcja do tabeli
make_table <- function(var){
  df <- as.data.frame(table(var))
  df$Procent <- round(prop.table(df$Freq)*100, 2)
  colnames(df) <- c("Kategoria", "Liczebność", "Procent (%)")
  return(df)
}

# Zmienna do analizy
variables <- c("Contract", "gender", "InternetService", "PaymentMethod")

# Pętla – print każdej tabeli
for (v in variables){
  print(
    make_table(dane[[v]]) %>%
      kable(caption = paste("Rozkład zmiennej", v)) %>%
      kable_styling(full_width = FALSE, position = "center", stripe_color = "gray!15")
  )
}
```

Dodac opisy tego wszystkiego to jest podpunkt d z etapu 2.

## Analiza opisowa z podziałem na grupy

```{r, echo=FALSE}
library(ggplot2)

ggplot(dane, aes(x = MonthlyCharges, fill = Churn)) +
  geom_histogram(alpha = 0.5, position = "identity", bins = 30) +
  labs(title = "Histogram MonthlyCharges według Churn") +
  theme_minimal()

ggplot(dane, aes(x = Churn, y = MonthlyCharges, fill = Churn)) +
  geom_boxplot() +
  labs(title = "MonthlyCharges według grupy Churn") +
  theme_minimal()

table(dane$gender, dane$Churn) |>  prop.table(margin = 2)

ggplot(dane, aes(x = gender, fill = Churn)) +
  geom_bar(position = "fill") +
  labs(y = "Proporcja", title = "Rozkład płci w grupach Churn") +
  theme_minimal()
```

```{r, echo=FALSE}
ggplot(dane, aes(x = Contract, fill = Churn)) +
  geom_bar(position = "fill") +
  labs(y = "Proporcja",
       title = "Rodzaj umowy w grupach Churn") +
  theme_minimal()
```

```{r, echo=FALSE}
ggplot(dane, aes(x = InternetService, fill = Churn)) +
  geom_bar(position = "fill") +
  labs(y = "Proporcja",
       title = "Rodzaj umowy w grupach Churn") +
  theme_minimal()
```

```{r, echo=FALSE}
ggplot(dane, aes(x = PaymentMethod, fill = Churn)) +
  geom_bar(position = "fill") +
  labs(y = "Proporcja",
       title = "Rodzaj umowy w grupach Churn") +
  theme_minimal()
```

I opisac to wszystko podpunkt b z etapu 3

## Podsumowanie - wnioski
