---
title: "Sprawozdanie 1"
subtitle: "Eksploracja danych"
author: "Emilia Porczyńska, Michał Szostak"
date: "`r Sys.Date()`"
output: 
  pdf_document:
    toc: true
    fig_caption: yes
    fig_width: 5 
    fig_height: 4 
    number_sections: true
    keep_tex: false
header-includes:
   - \usepackage[OT4]{polski}
   - \usepackage[utf8]{inputenc}
   - \usepackage{graphicx}
   - \usepackage{float}
fontsize: 12pt 
---

## Wstęp

Głównym celem naszego raportu jest przeanalizowanie bazy danych zawierającej informacje o klientach firmy telekomunikacyjnej w celu przewidzenia ich zachowań związanych z rezygnacją z usług firmy.

Baza danych „Telco Customer”, na której będziemy pracować, została pobrana ze strony Kaggle (tu należy wstawić link). Jest to fikcyjny zbiór danych zawierający informacje o klientach firmy telekomunikacyjnej świadczącej usługi telefonii stacjonarnej oraz inne usługi telekomunikacyjne w Kalifornii.

## Opis danych

```{r, echo=FALSE, fig.width=6, warning=FALSE, message=FALSE}
dane <- read.csv("WA_Fn-UseC_-Telco-Customer-Churn.csv", stringsAsFactors = TRUE)
# colSums(is.na(dane))
# str(dane) # tabel ew
# summary(dane) # usunac id
# dane$customerID <- NULL
# 
# dane$SeniorCitizen <- factor(dane$SeniorCitizen,
#                              levels = c(0, 1),
#                              labels = c("No", "Yes"))
 
library(knitr)
library(kableExtra)

# Przygotowanie tabeli
tab <- summary(dane)
tab[is.na(tab)] <- ""


# -------------------------------
# Tabela 1: kolumny 1-5
tab1 <- tab[, 1:6]
kable(tab1, booktabs = TRUE,
      caption = "Podsumowanie danych (kolumny 1-5)") %>%
  kable_styling(latex_options = c("striped", "scale_down", "hold_position"))

# -------------------------------
# Tabela 2: kolumny 6-10
tab2 <- tab[, 7:10]
kable(tab2, booktabs = TRUE,
      caption = "Podsumowanie danych (kolumny 6-10)") %>%
  kable_styling(latex_options = c("striped", "scale_down", "hold_position"))

# -------------------------------
# Tabela 3: kolumny 11-15
tab3 <- tab[, 11:13]
kable(tab3, booktabs = TRUE,
      caption = "Podsumowanie danych (kolumny 11-15)") %>%
  kable_styling(latex_options = c("striped", "scale_down", "hold_position"))

# -------------------------------
# Tabela 4: kolumny 16-21
tab4 <- tab[, 14:16]
kable(tab4, booktabs = TRUE,
      caption = "Podsumowanie danych (kolumny 16-21)") %>%
  kable_styling(latex_options = c("striped", "scale_down", "hold_position"))

tab5 <- tab[, 17:21]
kable(tab5, booktabs = TRUE,
      caption = "Podsumowanie danych (kolumny 16-21)") %>%
  kable_styling(latex_options = c("striped", "scale_down", "hold_position"))
```

Powyższe tabele (tu można dodać odnośniki) przedstawiają statystyki opisowe dla każdej z analizowanych cech, dzięki czemu możliwe jest wstępne zapoznanie się z danymi oraz identyfikacja podstawowych nieprawidłowości.

```{r, echo=FALSE, warning=FALSE, message=FALSE}
tabela_typow <- data.frame(
  Typ = sapply(dane, class),
  Opis = c(
    "Id klientów",
    "płeć (K/M)",
    "Senior",
    "Posiadanie Partnera",
    "Finansowa odpowiedzialność",
    "Licza miesięcy, w których osoba był aktywnym klientem",
    "Czy klient ma usługi telefoniczne",
    "Czy klient ma wiele linii telefonicznych",
    "Firma zapewniajaca internet",
    "Czy klient ma bezpieczęstwo w sieci",
    "czy ma kopię zapasową",
    "Czy ma ochronę urządzeń",
    "Czy ma wsparcie techniczne",
    "Czy ma pakiet z serwisem stramingowym",
    "Czy ma platforme do strmigowania filmów",
    "Okres umowy",
    "Nie papierowe billingi",
    "Metoda płatności",
    "Miesięczna kwota płatności",
    "Całkowita kwota płatności",
    "CZy jest aktywnym klientem"
  )
)


kable(tabela_typow, 
      caption = "Typy oraz opisy zmiennych", 
      booktabs = TRUE,     # ładniejsze linie w PDF
      align = "l") %>%     # wyrównanie tekstu do lewej
  kable_styling(full_width = FALSE, 
                latex_options = c("striped", "scale_down", "hold_position"))
```

```{r}
dane$customerID <- NULL

dane$SeniorCitizen <- factor(dane$SeniorCitizen,
                             levels = c(0, 1),
                             labels = c("No", "Yes"))

dane$TotalCharges[is.na(dane$TotalCharges)] <- 0
```


Analizowana przez nas baza danych zawiera `r nrow(dane)` przypadków oraz `r  ncol(dane)` cech.

W danych występuje cecha CustomerID, która jednoznacznie identyfikuje klienta. Ze względów prywatności oraz ponieważ nie wnosi ona informacji istotnych dla analizy zachowań klientów, kolumna ta została usunięta z dalszej analizy.

Zmienna SeniorCitizen pierwotnie była zakodowana wartościami 0 i 1, gdzie 1 oznaczało klienta będącego seniorem. Dla lepszej czytelności i interpretowalności danych zmieniono kodowanie na wartości tekstowe: No – klient nie jest seniorem, Yes – klient jest seniorem.

Wystepuja braki danych w kolumnie TotalCharges jest ich `r sum(colSums(is.na(dane)))` i są kodowane za pomoca Na. Na potrzeby analizy zdecydowano się zastąpić wartości NA zerami. Wynika to z charakterystyki zmiennej – TotalCharges oznacza łączną kwotę zapłaconą przez klienta. W przypadku nowych klientów brak tej wartości nie oznacza błędu danych, lecz fakt, że nie zdążyli oni jeszcze dokonać żadnej płatności. Potwierdza to obecność niezerowych wartości w kolumnie MonthlyCharges, która wskazuje bieżące opłaty abonamentowe – kwotę, jaką klient płaci miesięcznie za usługi firmy telekomunikacyjnej.

Dodatkowo uwzględniono zmienną tenure, określającą liczbę miesięcy, przez które klient pozostaje w firmie. Zaobserwowano, że obserwacje z brakującymi wartościami w TotalCharges mają wartość tenure równą 0, co sugeruje, że są to nowi klienci, którzy nie zakończyli jeszcze pierwszego pełnego miesiąca korzystania z usług.

W kolumnie **TotalCharges** mogą występować wartości odstające. Świadczy o tym fakt, że średnia wartość tej zmiennej jest znacznie wyższa od mediany, co wskazuje na mozliwą obecność ekstremalnych obserwacji. Ponieważ średnia jest statystyką wrażliwą na wartości odstające, różnica między średnią a medianą sugeruje, że niektóre płatności klientów są znacznie wyższe od typowych.

## Analiza opisowa

Następnie przeprowadzimy analizę opisową, dzięki której poznamy strukturę oraz charakterystykę zmiennych. W ramach tej analizy dokonamy przeglądu poszczególnych cech, analizując ich rozkłady, podstawowe statystyki opisowe oraz identyfikując ewentualne nieprawidłowości.

```{r, echo=FALSE, warning=FALSE, message=FALSE}
num_data <- dane[sapply(dane, is.numeric)]
tabela_summary <- data.frame(
  Srednia = sapply(num_data, mean, na.rm = TRUE),
  Mediana = sapply(num_data, median, na.rm = TRUE),
  Odchylenie = sapply(num_data, sd, na.rm = TRUE),
  Wariancja = sapply(num_data, var, na.rm = TRUE),
  Min = sapply(num_data, min, na.rm = TRUE),
  Q1 = sapply(num_data, quantile, 0.25, na.rm = TRUE),
  Q3 = sapply(num_data, quantile, 0.75, na.rm = TRUE),
  Max = sapply(num_data, max, na.rm = TRUE)
)

tabela_transposed <- t(tabela_summary)

kable(tabela_transposed, 
      caption = "Miary położenia i rozproszenia zmiennych ilościowych", 
      booktabs = TRUE,     # lepsze linie w PDF
      digits = 2) %>%      # zaokrąglamy liczby do 2 miejsc
      kable_styling(full_width = FALSE, 
                latex_options = c("striped", "scale_down", "hold_position"))
```

Powyższy wykres (tu można dodać odnośnik) przedstawia podstawowe statystyki opisowe dla zmiennych ilościowych ciągłych, takie jak średnia, wariancja, wartości minimalne i maksymalne oraz pierwszy i trzeci kwartyl.

Na podstawie wstępnej analizy danych można przypuszczać, że w zmiennej TotalCharges występują wartości odstające, na co wskazuje zauważalna różnica między średnią a medianą. W przypadku pozostałych zmiennych ich rozkłady wydają się być bardziej równomierne, bez wyraźnych oznak obecności wartości ekstremalnych.

```{r, echo=FALSE, fig.width=6, fig.align='center', warning=FALSE, message=FALSE}
par(mfrow = c(1, 2))

hist(dane$TotalCharges,
     main = "Histogram TotalCharges",
     xlab = "TotalCharges",
     col = "lightblue",
     breaks = 20,
     xlim = c(0, 10000),
     ylim = c(0, 2000))

hist(dane$MonthlyCharges,
     main = "Histogram MonthlyCharges",
     xlab = "MonthlyCharges",
     col = "lightgreen",
     breaks = 20,
     ylim = c(0, 800))

```


```{r, echo=FALSE, fig.width=6, fig.align='center'}
hist(dane$tenure,
     main = "Histogram liczby miesiecy",
     xlab = "liczba miesięcy",
     col = "lightpink",
     breaks = 20,
     xlim = c(0,80))
```

Powyższe histogramy (tu można dodać odnośnik) przedstawiają rozkład zmiennych TotalCharges oraz MonthlyCharges.

Zmienna MonthlyCharges oznacza kwotę, jaką klient zobowiązany jest zapłacić w danym miesiącu za świadczone usługi. Jej rozkład jest stosunkowo równomierny, z widoczną koncentracją wartości w średnich przedziałach cenowych.

Natomiast w przypadku zmiennej TotalCharges rozkład jest silnie prawoskośny, co oznacza, że większość klientów zapłaciła stosunkowo niewielkie łączne kwoty, a niewielka liczba klientów poniosła znacznie wyższe koszty. Może to sugerować występowanie wartości odstających.

Powyższy wykres (tu można dodać odnośnik) przedstawia rozkład zmiennej tenure, określającej liczbę miesięcy, przez które klient korzysta z usług firmy.

Średnia oraz mediana tej zmiennej wynoszą około 30 miesięcy (tabela), co wskazuje, że przeciętny klient pozostaje w firmie przez około 2,5 roku. Rozkład zmiennej sugeruje obecność zarówno nowych klientów, jak i tych z dłuższym stażem, co może mieć istotne znaczenie w analizie rezygnacji z usług.

Na wykresie można zauważyć stosunkowo dużą liczbę nowych klientów, natomiast klientów o dłuższym stażu jest mniej. Może to sugerować, że część klientów rezygnuje z usług firmy na wcześniejszym etapie współpracy, co wskazuje na potencjalnie wyższe ryzyko odejścia wśród nowych klientów. 


```{r, echo=FALSE, fig.width=6, fig.align='center', warning=FALSE, message=FALSE}
par(mfrow = c(1, 3))
library(vioplot)
library(ggplot2)

# Obsługa brakujących danych
dane$TotalCharges[is.na(dane$TotalCharges)] <- 0

# # Poprawiony wykres - dodano x = ""
# ggplot(dane, aes(x = "", y = TotalCharges)) +
#   geom_violin(fill = "lightblue") +
#   geom_boxplot(width = 0.1, fill = "white") +
#   labs(title = "Violin + Boxplot TotalCharges", x = "") +
#   theme_minimal()

boxplot(dane$TotalCharges,
     main = "TotalCharges",
     xlab = "TotalCharges",
     col = "lightblue")

boxplot(dane$MonthlyCharges,
     main = "MonthlyCharges",
     xlab = "MonthlyCharges",
     col = "lightgreen")
boxplot(dane$tenure,
     main = "tenure",
     xlab = "tenure",
     col = "lightpink")

```

Na powyższeym wykresie (znowu odnoscik) zosatły przedstawione rozkłady danych d=ciagłych na boxplotach. 

Zmienna Total Charges wykazuje silną prawoskośność (asymetrię dodatnią). Mediana znajduje się stosunkowo nisko, co sugeruje, że większość klientów wygenerowała dotychczas niewielki przychód skumulowany. Może to wynikać z dużej liczby nowych użytkowników lub klientów korzystających z najtańszych planów taryfowych. Zauważalny jest jednak górny „wąs” wykresu, który sięga poziomu 8000 jednostek, co wskazuje na obecność grupy lojalnych klientów o długim stażu, którzy przynieśli firmie znaczne przychody.

Rozkład zmiennej Monthly Charges jest zbliżony do równomiernego. Pudełko obejmuje zakres od około 35 do 90 jednostek, co odzwierciedla szerokie zróżnicowanie oferty firmy. Wskazuje to, że baza klientów składa się w podobnym stopniu zarówno z osób wybierających tańsze pakiety podstawowe, jak i z klientów decydujących się na droższe opcje premium.

Wykres zmiennej Tenure również pokazuje rozkład równomierny i symetryczny. Oznacza to, że w zbiorze danych znajduje się zrównoważony miks klientów: zarówno nowi użytkownicy o niskim stażu, jak i osoby związane z firmą od wielu lat.

```{r, echo=FALSE, fig.width=6, fig.align='center', warning=FALSE, message=FALSE}
library(ggplot2)
library(patchwork)

# MonthlyCharges
p1 <- ggplot(dane, aes(x = MonthlyCharges)) +
  geom_density(fill = "lightgreen", alpha = 0.4, color = "darkgreen", adjust = 1) +
  labs(title = "Monthly Charges", x = "Value", y = "Density") +
  theme_minimal()

# TotalCharges
p2 <- ggplot(dane, aes(x = TotalCharges)) +
  geom_density(fill = "skyblue", alpha = 0.4, color = "blue", adjust = 1) +
  labs(title = "Total Charges", x = "Value", y = "Density") +
  theme_minimal()

# Połączenie obok siebie
p2 + p1


```

```{r, echo=FALSE, fig.width=6, fig.align='center'}

# Create a data frame for ggplot
df <- data.frame(values = dane$tenure)

# Plot using ggplot2
ggplot(df, aes(x = values)) +
  geom_density(fill = "pink2", alpha = 0.4, color = "pink4", adjust = 1) +
  labs(title = "Kernel Density Plot (ggplot2)",
       x = "Value",
       y = "Density") +
  theme_minimal()
```

Następnie zostały zbadane kształty rokładu zmiennych ciągłych przy użyciu wykresów gestości jądrowej.

Na pierwszym wykresie (Total Charges) obserwujemy silną prawoskośność, z najwyższym szczytem w okolicy zera. Wskazuje to, że większość klientów to nowi użytkownicy lub osoby generujące niskie rachunki.

Na wykresie Monthly Charges widoczne są dwa szczyty (bimodalny rozkład): pierwszy przy niskich wartościach (ok. 25 jednostek) reprezentuje klientów korzystających z najtańszych ofert, natomiast drugi, przy ok. 70 jednostek, obejmuje użytkowników wybierających droższe pakiety.

Wykres zmiennej Tenure ma równiez dwa szczyty, co świadczy o dużej liczbie klientów o bardzo krótkim stażu lub takich co szybko zrezygnowali z usług. Na drugim końcu są klienci bardzo lojalni, którzy są z firmą przez długi czas.

```{r, echo=FALSE, warning=FALSE, message=FALSE, fig.width=6, fig.align='center'}
# wybieramy tylko kolumny typu factor lub character
kategor <- dane[, sapply(dane, function(x) is.factor(x) | is.character(x))]
tab_ <- summary(kategor)
tab_[is.na(tab_)] <- ""

kable(t(tab_), caption = "Tabela liczności dla danych jakościowych", booktabs = TRUE) %>%
  kable_styling(full_width = FALSE, 
                latex_options = c("striped", "scale_down", "hold_position"))
```

Powyższa tabela przedstawia iloczności dla zmiennych jakościowych.

```{r, echo=FALSE, warning=FALSE, message=FALSE, fig.width=8, fig.align='center'}
par(mfrow = c(1, 2), mar = c(7, 5, 4, 2))

bp1 <- barplot(table(dane$Contract),
               main = "Rodzaj umowy",
               col = "orange",
               ylim = c(0, 4000),
               xaxt = "n")

text(x = bp1, 
     y = par("usr")[3] - 100, 
     labels = names(table(dane$Contract)), 
     srt = 45, 
     adj = 1, 
     xpd = TRUE)


bp2 <- barplot(table(dane$PaymentMethod),
               main = "Metoda płatności",
               col = "lightblue",
               ylim = c(0, 2500),
               xaxt = "n") 
text(x = bp2, 
     y = par("usr")[3] - 50, 
     labels = names(table(dane$PaymentMethod)), 
     srt = 45, 
     adj = 1, 
     xpd = TRUE)
```

Na powyższych wykresach widzimy rozkład klientów względem wyboru umowy oraz metody płatności.

Najczęściej wybieraną formą umowy jest „miesiąc na miesiąc”, co daje klientom większą elastyczność i ułatwia rezygnację, a jednocześnie jest atrakcyjne dla nowych użytkowników, którzy nie chcą wiązać się długoterminowo.

Najczęstszą metodą płatności jest elektroniczny czek, co wskazuje na preferencje klientów względem tradycyjnych, ale wygodnych sposobów regulowania należności.

```{r, echo=FALSE, warning=FALSE, message=FALSE, fig.width=6, fig.align='center'}
par(mfrow = c(1, 2), mar = c(6, 4, 4, 2))
barplot(table(dane$PhoneService),
        main = "Usługa telefoniczna",
        col = "pink3")

bp <- barplot(table(dane$InternetService),
              main = "usługa internetowa",
              col = "lightblue",
              xaxt = "n")  # usuwa standardowe etykiety

# Dodajemy etykiety pod kątem 45 stopni
text(x = bp,
     y = par("usr")[3] - 50,  # trochę poniżej osi X
     labels = names(table(dane$InternetService)),
     srt = 45,       # obrót 45 stopni
     adj = 1,
     xpd = TRUE)  

```

Na powyższych wykresach obserwujemy podział klientów pod względem posiadania usługi telefonicznej. Widać, że zdecydowana większość klientów decyduje się na tę opcję.

Na wykresie dotyczącym usługi internetowej najwięcej klientów wybiera pakiet Fiber, natomiast nieco mniej osób korzysta z DSL. Istnieje także grupa klientów, którzy nie korzystają z internetu w ramach oferty firmy.

```{r, fig.align='center'}
plot(dane$MonthlyCharges, dane$TotalCharges,
     main = "Wykres rozrzutu: MonthlyCharges vs TotalCharges",
     xlab = "MonthlyCharges",
     ylab = "TotalCharges",
     pch = 19, col = "blue")

# Dodanie linii regresji liniowej (opcjonalnie)
abline(lm(TotalCharges ~ MonthlyCharges, data = dane), col = "red", lwd = 2)

# cor(dane$MonthlyCharges, dane$TotalCharges, use = "complete.obs")
```
Na wykresie (odnośnik) można zauważyć liniową zależność między zmiennymi Monthly Charges a Total Charges. Czerwona linia przedstawia linię regresji liniowej, pokazującą ogólny trend wzrostu całkowitych opłat wraz ze wzrostem opłat miesięcznych.

```{r, echo=FALSE, fig.align='center'}
plot(dane$tenure, dane$TotalCharges,
     main = "im dłużej klient, tym większa suma opłat",
     xlab = "Liczba miesięcy",
     ylab = "TotalCharges",
     pch = 19, col = "blue")

# linia regresji liniowej
abline(lm(TotalCharges ~ tenure, data = dane), col = "red", lwd = 2)
```
Na wykresie (odnośnik) można zauważyć liniową zależność między zmiennymi Tenure (liczba miesięcy jako klient) a Total Charges. Czerwona linia przedstawia linię regresji liniowej, pokazującą ogólny trend wzrostu całkowitych opłat wraz ze wzrostem stażu klienta.

```{r, echo=FALSE, fig.align='center'}
# scatter plot MonthlyCharges vs TotalCharges
plot(dane$tenure, dane$MonthlyCharges,
     main = "Czy starsi klienci płacą więcej/mniej miesięcznie?",
     xlab = "tenure",
     ylab = "MonthlyCharges",
     pch = 19, col = "blue")

# linia regresji liniowej
abline(lm(MonthlyCharges ~ tenure, data = dane), col = "red", lwd = 2)
```
Na wykresie (odnośnik) przedstawiono zależność między zmiennymi Tenure (liczba miesięcy jako klient) a Monthly Charges. Czerwona linia wskazuje linię regresji liniowej. Warto jednak zauważyć, że wykres nie ujawnia żadnej wyraźnej zależności – wartości Monthly Charges są rozproszone w całym zakresie Tenure, co sugeruje, że wysokość miesięcznych opłat nie zależy od długości stażu klienta.

## Analiza opisowa z podziałem na grupy

```{r, echo=FALSE}
library(ggplot2)

ggplot(dane, aes(x = MonthlyCharges, fill = Churn)) +
  geom_histogram(alpha = 0.5, position = "identity", bins = 30) +
  labs(title = "Histogram MonthlyCharges według Churn") +
  theme_minimal()

ggplot(dane, aes(x = Churn, y = MonthlyCharges, fill = Churn)) +
  geom_boxplot() +
  labs(title = "MonthlyCharges według grupy Churn") +
  theme_minimal()

table(dane$gender, dane$Churn) |>  prop.table(margin = 2)

ggplot(dane, aes(x = gender, fill = Churn)) +
  geom_bar(position = "fill") +
  labs(y = "Proporcja", title = "Rozkład płci w grupach Churn") +
  theme_minimal()
```

```{r, echo=FALSE}
ggplot(dane, aes(x = Contract, fill = Churn)) +
  geom_bar(position = "fill") +
  labs(y = "Proporcja",
       title = "Rodzaj umowy w grupach Churn") +
  theme_minimal()
```

```{r, echo=FALSE}
ggplot(dane, aes(x = InternetService, fill = Churn)) +
  geom_bar(position = "fill") +
  labs(y = "Proporcja",
       title = "Rodzaj umowy w grupach Churn") +
  theme_minimal()
```

```{r, echo=FALSE}
ggplot(dane, aes(x = PaymentMethod, fill = Churn)) +
  geom_bar(position = "fill") +
  labs(y = "Proporcja",
       title = "Rodzaj umowy w grupach Churn") +
  theme_minimal()
```

I opisac to wszystko podpunkt b z etapu 3

## Podsumowanie - wnioski
