---
title: "Sprawozdanie 1"
subtitle: "Eksploracja danych"
author: "Emilia Porczyńska, Michał Szostak"
date: "`r Sys.Date()`"
output: 
  pdf_document:
    toc: true
    fig_caption: yes
    fig_width: 5 
    fig_height: 4 
    number_sections: true
    keep_tex: false
header-includes:
   - \usepackage[utf8]{inputenc}
   - \usepackage[polish]{babel}
   - \usepackage{graphicx}
   - \usepackage{float}
fontsize: 12pt 
---

# Wstęp

Głównym celem naszego raportu jest przeanalizowanie bazy danych zawierającej informacje o klientach firmy telekomunikacyjnej w celu przewidzenia ich zachowań związanych z rezygnacją z usług firmy.

Baza danych `Telco-Customer-Churn`, na której będziemy pracować, została pobrana ze strony [\textcolor{magenta}{Kaggle}](https://www.kaggle.com/datasets/blastchar/telco-customer-churn). Jest to fikcyjny zbiór danych zawierający informacje o klientach firmy telekomunikacyjnej świadczącej usługi telefonii stacjonarnej oraz inne usługi telekomunikacyjne w Kalifornii.

\newpage

# Opis danych

```{r importy i wczytanie danych, echo=FALSE, warning=FALSE, message=FALSE}
library(knitr)
library(kableExtra)
library(vioplot)
library(ggplot2)
library(patchwork)
library(showtext) # żeby były polskie znaki na wykresach
showtext_auto()   #

dane <- read.csv("WA_Fn-UseC_-Telco-Customer-Churn.csv", stringsAsFactors = TRUE)
```

W analizowanej przez nas bazie danych jest zawartych `r  ncol(dane)` cech:

```{r tabela cech, echo=FALSE, warning=FALSE, message=FALSE}
tab_cechy <- data.frame(
  Typ = sapply(dane, class),
  Opis = c(
    "ID klienta",
    "płeć klienta",
    "czy klient jest seniorem",
    "czy klient ma partnera",
    "czy klient ma osoby na utrzymaniu",
    "liczba miesięcy w których klient był aktywny",
    "czy klient ma usługi telefoniczne",
    "czy klient ma wiele linii telefonicznych",
    "typ usługi internetowej",
    "czy klient ma usługi bezpieczeństwa w sieci",
    "czy klient ma usługę kopii zapasowej online",
    "czy klient ma usługę ochrony urządzeń",
    "czy klient ma usługę wsparcia technicznego",
    "czy klient ma kablówkę",
    "czy klient ma usługę streamowania filmów",
    "okres umowy",
    "czy klient się rozlicza elektronicznie",
    "metoda płatności",
    "miesięczna kwota płatności",
    "łączna kwota płatności",
    "czy klient zrezygnował"
  )
)


kable(tab_cechy, 
      caption = "Typy oraz opisy cech", 
      booktabs = TRUE,     # ładniejsze linie w PDF
      align = "l") %>%     # wyrównanie tekstu do lewej
  kable_styling(full_width = FALSE, 
                latex_options = c("striped", "scale_down", "hold_position")
)
```

Ich wartości dla `r nrow(dane)` przypadków zawartych w bazie prezentują się następująco:

```{r podsumowanie danych, echo=FALSE, fig.width=6, warning=FALSE, message=FALSE, results='asis'}
# Przygotowanie tabeli
tab_summary <- summary(dane)
tab_summary[is.na(tab_summary)] <- "" # usunięcie niepotrzebnych "NA" zaśmiecających tabelę
tab_summary <- gsub("\\s*:\\s*", ": ", tab_summary) # naprawienie zepsutych dwukropków


# Tabela jest szeroka więc ją łamiemy na 6 kawałków i wyświetlamy w tej szatańskiej pętli
kawalki = list(1:5, 6:9, 10:12, 13:15, 16:18, 19:21)

# pierwszy kawałek (osobno żeby był caption)
kawalek_tabeli = tab_summary[, kawalki[[1]]]
  kawalek_tabeli = kawalek_tabeli[rowSums(kawalek_tabeli != "") > 0, ] # usunięcie pustych wierszy
kable(kawalek_tabeli, booktabs = TRUE,
        caption = "Podsumowanie danych") %>%
    kable_styling(latex_options = c("striped", "scale_down", "hold_position")
)

# pozostałe kawałki
for (i in 2:length(kawalki)) {
  kawalek_tabeli = tab_summary[, kawalki[[i]]]
  kawalek_tabeli = kawalek_tabeli[rowSums(kawalek_tabeli != "") > 0, ] # usunięcie pustych wierszy
  
  tabela = kable(kawalek_tabeli, booktabs = TRUE) %>%
    kable_styling(latex_options = c("striped", "scale_down", "hold_position")
  )
  
  print(tabela) # kabele z pętli się same nie printują więc musimy to zrobić sami
}
```

Powyższe tabele przedstawiają statystyki opisowe dla każdej z analizowanych cech, dzięki czemu możliwe jest wstępne zapoznanie się z danymi oraz identyfikacja podstawowych nieprawidłowości.

W danych występuje cecha `CustomerID`, która jednoznacznie identyfikuje klienta. Ze względów prywatności oraz ponieważ nie wnosi ona informacji istotnych dla analizy zachowań klientów, będziemy chcieli wykluczyć tą kolumnę z dalszej analizy.

Zmienna `SeniorCitizen` pierwotnie była zakodowana wartościami 0 i 1, gdzie 1 oznaczało klienta będącego seniorem. Dla lepszej czytelności i interpretowalności danych zmienimy kodowanie na wartości tekstowe: `"No"` – klient nie jest seniorem, `"Yes"` – klient jest seniorem.

Wystepują braki danych w kolumnie `TotalCharges`. Jest ich `r sum(colSums(is.na(dane)))` i są kodowane za pomoca `NA`. Można jednak zauważyć, że brak danych w `TotalCharges` jest równoważny czasowi aktywności klienta równemu 0 miesięcy:

```{r tabela NA, echo=FALSE, warning=FALSE, message=FALSE}
total_charges_na <- sum(is.na(dane$TotalCharges))
tenure_0 <- sum(dane$tenure == 0)
oba <- sum(is.na(dane$TotalCharges) & dane$tenure == 0)

tabela_na <- data.frame(
  "tenure=0" = tenure_0,
  "tenure=0 oraz TotalCharges=NA" = oba,
  "TotalCharges=NA" = total_charges_na,
  check.names = FALSE # bez tego nazwy kolumn robią się dziwne
)

kable(
  tabela_na, 
  align = "c",
  booktabs = TRUE,
  escape = FALSE, # żeby działało \texttt (``)
  caption = "Powiązanie \\texttt{tenure=0} z \\texttt{TotalCharges=NA}") %>%
  kable_styling(full_width = FALSE, 
                latex_options = c("striped", "hold_position")
)
```

Stąd możemy wywnioskować, że kiedy `TotalCharges=NA`, klient po prostu nie zdążył za nic zapłacić, więc łączna zapłacona kwota wynosi w rzeczywistości 0. Dlatego możemy bezpiecznie zamienić wszystkie `NA` w tej kolumnie na 0.

Z kwiestii kosmetycznych, niektóre zmienne są nazwane w inny sposób niż inne – większość nazw zmiennych zaczynaja się od dużej litery, ale niektóre zaczynają się od małej litery. Zrobimy więc aby wszystkie zaczynały się od dużej. Zamienimy więc nazwy zmiennych `customerID`, `gender` oraz `tenure` na odpowiednio `CustomerID`, `Gender` i `Tenure`.

Dokonujemy wymienionych wyżej korekt w następujący sposób:

```{r korekty}
# Zmiana nazw zmiennych
names(dane) <- paste0(toupper(substr(names(dane), 1, 1)), 
                      substring(names(dane), 2))

# Usunięcie kolumny customerID
dane$CustomerID <- NULL

# Zmiana typu zmiennej SeniorCitizen na jakościową (i zmiana wartości)
dane$SeniorCitizen <- factor(dane$SeniorCitizen,
                             levels = c(0, 1),
                             labels = c("No", "Yes")
)

# Zmiana braków danych w TotalCharges na 0
dane$TotalCharges[is.na(dane$TotalCharges)] <- 0
```

# Analiza opisowa

Przeprowadzimy analizę opisową, dzięki której poznamy strukturę oraz charakterystykę zmiennych. W ramach tej analizy dokonamy przeglądu poszczególnych cech, analizując ich rozkłady, podstawowe statystyki opisowe oraz identyfikując ewentualne nieprawidłowości.

```{r tab:statystyki, echo=FALSE, warning=FALSE, message=FALSE}
num_data <- dane[sapply(dane, is.numeric)]
tabela_summary <- data.frame(
  "Średnia" = sapply(num_data, mean, na.rm = TRUE),
  "Mediana" = sapply(num_data, median, na.rm = TRUE),
  "Odchylenie" = sapply(num_data, sd, na.rm = TRUE),
  "Wariancja" = sapply(num_data, var, na.rm = TRUE),
  "Min" = sapply(num_data, min, na.rm = TRUE),
  "Q1" = sapply(num_data, quantile, 0.25, na.rm = TRUE),
  "Q3" = sapply(num_data, quantile, 0.75, na.rm = TRUE),
  "Max" = sapply(num_data, max, na.rm = TRUE),
  check.names = FALSE
)

tabela_transposed <- t(tabela_summary)

kable(tabela_transposed, 
      caption = "Miary położenia i rozproszenia zmiennych ilościowych", 
      booktabs = TRUE,     # lepsze linie w PDF
      digits = 2) %>%      # zaokrąglamy liczby do 2 miejsc
      kable_styling(full_width = FALSE, 
                latex_options = c("striped", "scale_down", "hold_position")
)
```

Powyższa tabela przedstawia podstawowe statystyki opisowe dla zmiennych ilościowych ciągłych, takie jak średnia, wariancja, wartości minimalne i maksymalne oraz pierwszy i trzeci kwartyl.

Zakres wartości zmiennych ilościowych jest zróżnicowany. Zmienna `TotalCharges` przyjmuje wartości od 0 do 8684.80, co wskazuje na duże zróżnicowanie całkowitych opłat klientów. W przypadku `MonthlyCharges` wartości mieszczą się w przedziale od 18.25 do 118.75, natomiast `Tenure` przyjmuje wartości od 0 do 72 miesięcy, co odzwierciedla zarówno nowych, jak i długoletnich klientów.

Na podstawie wstępnej analizy danych można przypuszczać, że w zmiennej `TotalCharges` występują wartości odstające, na co wskazuje zauważalna różnica między średnią a medianą. Średnia jest statystyką wrażliwą na wartości odstające, różnica między średnią a medianą sugeruje, że niektóre płatności klientów są znacznie wyższe od typowych. W przypadku pozostałych zmiennych ich rozkłady wydają się być bardziej równomierne, bez wyraźnych oznak obecności wartości ekstremalnych.

```{r histogramy zmiennych ilościowych (1/2), echo=FALSE, fig.width=6, fig.align='center', warning=FALSE, message=FALSE}
par(mfrow = c(1, 2))

hist(dane$TotalCharges,
     main = "Histogram TotalCharges",
     xlab = "Łączna zapłacona kwota",
     ylab = "Liczba wystąpień",
     col = "lightblue",
     breaks = 20,
     xlim = c(0, 10000),
     ylim = c(0, 2000),
     family = "sans"
)

hist(dane$MonthlyCharges,
     main = "Histogram MonthlyCharges",
     xlab = "Kwota miesięczna",
     ylab = "Liczba wystąpień",
     col = "lightgreen",
     breaks = 20,
     ylim = c(0, 800),
     family = "sans"
)

```

```{r histogramy zmiennych ilościowych (2/2), echo=FALSE, fig.width=6, fig.align='center'}
hist(dane$Tenure,
     main = "Histogram Tenure",
     xlab = "Liczba miesięcy",
     ylab = "Liczba wystąpień",
     col = "lightpink",
     breaks = 20,
     xlim = c(0,80),
     family = "sans"
)
```

Powyższe histogramy przedstawiają rozkład zmiennych `TotalCharges`, `MonthlyCharges` oraz `Tenure`.

Zmienna `MonthlyCharges` oznacza kwotę jaką klient zobowiązany jest zapłacić w danym miesiącu za świadczone usługi. Jej rozkład jest stosunkowo równomierny, z widoczną koncentracją wartości w średnich przedziałach cenowych.

Natomiast w przypadku zmiennej `TotalCharges` rozkład jest silnie prawoskośny, co oznacza że większość klientów zapłaciła stosunkowo niewielkie łączne kwoty, a mniejsza (?) liczba klientów poniosła znacznie wyższe koszty. Może to sugerować występowanie wartości odstających.

Ostatni wykres przedstawia rozkład zmiennej `Tenure` określającej liczbę miesięcy przez które klient korzystał z usług firmy do tej pory.

Średnia oraz mediana tej zmiennej wynoszą około 30 miesięcy (zob. tabela \@ref{tab:statystyki}), co wskazuje, że przeciętny klient pozostaje w firmie przez około 2,5 roku. Rozkład zmiennej sugeruje obecność zarówno klientów o krótkim stażu – obejmujących osoby nowe oraz te, które szybko zrezygnowały z usług – jak i klientów o dłuższym okresie współpracy. Co może mieć istotne znaczenie w dalszej analizie rezygnacji z usług (churn).

```{r boxploty, echo=FALSE, fig.width=6, fig.align='center', warning=FALSE, message=FALSE}
par(mfrow = c(1, 3)) # żeby były 3 wykresy obok siebie

boxplot(dane$TotalCharges,
     main = "TotalCharges",
     col = "lightblue"
)

boxplot(dane$MonthlyCharges,
     main = "MonthlyCharges",
     col = "lightgreen"
)

boxplot(dane$Tenure,
     main = "Tenure",
     col = "lightpink"
)

```

Na powyższeym wykresie zostały przedstawione rozkłady danych ciagłych na boxplotach (nigdzie nie piszemy co oznacza ten wykres może lepiej violin po prostu
my nie mamy tego violin wkoncu).

Zmienna `TotalCharges` wykazuje silną prawoskośność. Mediana znajduje się stosunkowo nisko, co sugeruje, że większość klientów wygenerowała dotychczas niewielki przychód skumulowany. Może to wynikać z dużej liczby nowych użytkowników lub klientów korzystających z najtańszych planów taryfowych. Zauważalny jest jednak górny „wąs” wykresu, który sięga poziomu 8000 jednostek, co wskazuje na obecność grupy lojalnych klientów o długim stażu, którzy przynieśli firmie znaczne przychody.

Rozkład zmiennej `MonthlyCharges` jest zbliżony do równomiernego. Pudełko obejmuje zakres od około 35 do 90 jednostek, co odzwierciedla szerokie zróżnicowanie oferty firmy. Wskazuje to, że baza klientów składa się w podobnym stopniu zarówno z osób wybierających tańsze pakiety podstawowe, jak i z klientów decydujących się na droższe opcje premium.

Wykres zmiennej `Tenure` również pokazuje rozkład równomierny i symetryczny. Oznacza to, że w zbiorze danych znajduje się zrównoważony miks klientów: zarówno nowi użytkownicy o niskim stażu, jak i osoby związane z firmą od wielu lat.

Największą zmiennością charakteryzuje się zmienna `TotalCharges`.

```{r wykresy gęstości, echo=FALSE, fig.width=6, fig.align='center', warning=FALSE, message=FALSE}
# MonthlyCharges
p1 <- ggplot(dane, aes(x = MonthlyCharges)) +
  geom_density(fill = "lightgreen", alpha = 0.4, color = "darkgreen", adjust = 1) +
  labs(title = "MonthlyCharges", x = "Wartość", y = "Gęstość") +
  theme_minimal()

# TotalCharges
p2 <- ggplot(dane, aes(x = TotalCharges)) +
  geom_density(fill = "skyblue", alpha = 0.4, color = "blue", adjust = 1) +
  labs(title = "TotalCharges", x = "Wartość", y = "Gęstość") +
  theme_minimal()

# Pokazanie pierwszych dwóch wykresów obok siebie
p2 + p1

# Tenure
ggplot(dane, aes(x = Tenure)) +
  geom_density(fill = "pink2", alpha = 0.4, color = "pink4", adjust = 1) +
  labs(title = "Tenure", x = "Wartość", y = "Gęstość") +
  theme_minimal()
```

Następnie zostały zbadane kształty rokładu zmiennych ciągłych przy użyciu wykresów gestości jądrowej.

Na pierwszym wykresie (`TotalCharges`) obserwujemy silną prawoskośność, z najwyższym szczytem w okolicy zera. Wskazuje to, że większość klientów to nowi użytkownicy lub osoby generujące niskie rachunki.

Na wykresie `MonthlyCharges` widoczne są dwa szczyty (bimodalny rozkład): pierwszy przy niskich wartościach (ok. 25 jednostek) reprezentuje klientów korzystających z najtańszych ofert, natomiast drugi, przy ok. 70 jednostek, obejmuje użytkowników wybierających droższe pakiety.

Wykres zmiennej `Tenure` ma równiez dwa szczyty, co świadczy o dużej liczbie klientów o bardzo krótkim stażu lub takich co szybko zrezygnowali z usług. Na drugim końcu są klienci bardzo lojalni, którzy są z firmą przez długi czas.

```{r tabela liczności dla danych jakościowych, echo=FALSE, warning=FALSE, message=FALSE, fig.width=6, fig.align='center'}
# wybieramy tylko kolumny typu factor lub character, PaymentMethod na razie pomijamy bo jest szerokie
kategor <- dane[, sapply(dane, function(x) is.factor(x) | is.character(x)) & names(dane) != "PaymentMethod" ]
tab_ <- summary(kategor)
tab_[is.na(tab_)] <- ""
tab_ <- gsub("\\s*:\\s*", ": ", tab_)

kable(t(tab_), caption = "Liczności dla danych jakościowych (poza PaymentMethod)", booktabs = TRUE) %>%
  kable_styling(full_width = FALSE, 
                latex_options = c("striped", "scale_down", "hold_position"))

# Teraz PaymemtMethod osobno
tab_pay <- as.data.frame(table(dane$PaymentMethod))

colnames(tab_pay) <- c("Metoda płatności", "Liczność")

# 3. Generujemy tabelę (dodajemy row.names = FALSE, aby pozbyć się numerowania wierszy)
kable(tab_pay, caption = "Liczności dla danych jakościowych (PaymentMethod)", booktabs = TRUE, row.names = FALSE) %>%
  kable_styling(full_width = FALSE, 
                latex_options = c("striped", "hold_position"))

```

Powyższe tabele przedstawiają iloczności dla zmiennych jakościowych.
Na podstawie zestawień liczności można scharakteryzować bazę klientów oraz wskazać dominujące trendy w poszczególnych segmentach. Struktura demograficzna klientów jest stosunkowo zrównoważona pod względem płci – liczba kobiet i mężczyzn jest niemal identyczna. Jednocześnie zdecydowaną większość stanowią osoby młodsze, podczas gdy seniorzy tworzą wyraźną mniejszość.

Analiza korzystania z usług telekomunikacyjnych pokazuje, że usługi podstawowe są powszechnie wykorzystywane – zdecydowana większość klientów posiada usługę telefoniczną, a znaczna część z nich korzysta również z więcej niż jednej linii. W przypadku internetu najpopularniejszą technologią jest światłowód, który wyprzedza łącza DSL, choć zauważalna jest także grupa klientów niekorzystających z internetu u badanego operatora.

Z perspektywy kontraktowej najczęściej wybieraną formą współpracy jest umowa krótkoterminowa (miesięczna), co wskazuje na dużą elastyczność, ale jednocześnie potencjalnie większe ryzyko rezygnacji. Umowy długoterminowe są wyraźnie mniej popularne.

Istotnym elementem analizy jest wskaźnik rezygnacji (Churn), który wynosi około 25%, co oznacza, że ponad jedna czwarta klientów zdecydowała się zakończyć współpracę z operatorem. Pozostała część bazy to klienci lojalni

```{r, echo=FALSE, warning=FALSE, message=FALSE, fig.width=6, fig.align='center'}
par(mfrow = c(1, 2), mar = c(7, 5, 4, 2))

bp1 <- barplot(table(dane$Contract),
               main = "Rodzaj umowy",
               col = "orange",
               ylim = c(0, 4000),
               xaxt = "n")

text(x = bp1, 
     y = par("usr")[3] - 100, 
     labels = names(table(dane$Contract)), 
     srt = 45, 
     adj = 1, 
     xpd = TRUE)


bp2 <- barplot(table(dane$PaymentMethod),
               main = "Metoda płatności",
               col = "lightblue",
               ylim = c(0, 2500),
               xaxt = "n") 
text(x = bp2, 
     y = par("usr")[3] - 50, 
     labels = names(table(dane$PaymentMethod)), 
     srt = 45, 
     adj = 1, 
     xpd = TRUE)
```

Na powyższych wykresach widzimy rozkład klientów względem wyboru umowy oraz metody płatności.

Najczęściej wybieraną formą umowy jest „miesiąc na miesiąc”, co daje klientom większą elastyczność i ułatwia rezygnację, a jednocześnie jest atrakcyjne dla nowych użytkowników, którzy nie chcą wiązać się długoterminowo.

Najczęstszą metodą płatności jest elektroniczny czek, co wskazuje na preferencje klientów względem tradycyjnych, ale wygodnych sposobów regulowania należności.

```{r, echo=FALSE, warning=FALSE, message=FALSE, fig.width=6, fig.align='center'}
par(mfrow = c(1, 2), mar = c(6, 4, 4, 2))
barplot(table(dane$PhoneService),
        main = "PhoneService",
        col = "pink3")

bp <- barplot(table(dane$InternetService),
              main = "InternetService",
              col = "lightblue",
              xaxt = "n")  # usuwa standardowe etykiety

# Dodajemy etykiety pod kątem 45 stopni
text(x = bp,
     y = par("usr")[3] - 50,  # trochę poniżej osi X
     labels = names(table(dane$InternetService)),
     srt = 45,       # obrót 45 stopni
     adj = 1,
     xpd = TRUE)  

```

Na powyższych wykresach obserwujemy podział klientów pod względem posiadania usługi telefonicznej. Widać, że zdecydowana większość klientów decyduje się na tę opcję.

W analizowanym zbiorze danych wyróżniono dwa główne typy usług internetowych: DSL oraz Fiber Optic.

DSL (Digital Subscriber Line)
Jest to technologia wykorzystująca tradycyjne linie telefoniczne do przesyłu internetu. Charakteryzuje się niższą prędkością oraz zazwyczaj niższą ceną. Jest to rozwiązanie starsze, ale nadal popularne wśród klientów korzystających z podstawowych usług.
Fiber Optic (światłowód)
Jest to nowoczesna technologia oparta na światłowodach, umożliwiająca bardzo szybki i stabilny dostęp do internetu. Usługa ta oferuje znacznie wyższe prędkości, ale często wiąże się z wyższymi kosztami abonamentu.

Na wykresie dotyczącym usługi internetowej najwięcej klientów wybiera pakiet Fiber, natomiast nieco mniej osób korzysta z DSL. Istnieje także grupa klientów, którzy nie korzystają z internetu w ramach oferty firmy.

```{r, fig.align='center'}
plot(dane$MonthlyCharges, dane$TotalCharges,
     main = "Wykres rozrzutu: MonthlyCharges vs TotalCharges",
     xlab = "MonthlyCharges",
     ylab = "TotalCharges",
     pch = 19, col = "blue")

# Dodanie linii regresji liniowej (opcjonalnie)
abline(lm(TotalCharges ~ MonthlyCharges, data = dane), col = "red", lwd = 2)

# cor(dane$MonthlyCharges, dane$TotalCharges, use = "complete.obs")
```

Na wykresie (odnośnik) można zauważyć liniową zależność między zmiennymi Monthly Charges a Total Charges. Czerwona linia przedstawia linię regresji liniowej, pokazującą ogólny trend wzrostu całkowitych opłat wraz ze wzrostem opłat miesięcznych.

```{r, echo=FALSE, fig.align='center'}
plot(dane$Tenure, dane$TotalCharges,
     main = "im dłużej klient, tym większa suma opłat",
     xlab = "Liczba miesięcy",
     ylab = "TotalCharges",
     pch = 19, col = "blue")

# linia regresji liniowej
abline(lm(TotalCharges ~ Tenure, data = dane), col = "red", lwd = 2)
```

Na wykresie (odnośnik) można zauważyć liniową zależność między zmiennymi Tenure (liczba miesięcy jako klient) a Total Charges. Czerwona linia przedstawia linię regresji liniowej, pokazującą ogólny trend wzrostu całkowitych opłat wraz ze wzrostem stażu klienta.

```{r, echo=FALSE, fig.align='center'}
# scatter plot MonthlyCharges vs TotalCharges
plot(dane$Tenure, dane$MonthlyCharges,
     main = "Czy starsi klienci płacą więcej/mniej miesięcznie?",
     xlab = "Liczba miesięcy",
     ylab = "MonthlyCharges",
     pch = 19, col = "blue")

# linia regresji liniowej
abline(lm(MonthlyCharges ~ Tenure, data = dane), col = "red", lwd = 2)
```

Na wykresie (odnośnik) przedstawiono zależność między zmiennymi Tenure (liczba miesięcy jako klient) a Monthly Charges. Czerwona linia wskazuje linię regresji liniowej. Warto jednak zauważyć, że wykres nie ujawnia żadnej wyraźnej zależności – wartości Monthly Charges są rozproszone w całym zakresie Tenure, co sugeruje, że wysokość miesięcznych opłat nie zależy od długości stażu klienta.

# Analiza opisowa z podziałem na grupy

W następującym etapie przeprowadzono analizę opisową zmiennych z uwzględnieniem podziału klientów na dwie grupy: osoby, które zrezygnowały z usług (Churn = "Yes"), oraz klientów lojalnych, kontynuujących korzystanie z oferty firmy (Churn = "No").

```{r, echo=FALSE, warning=FALSE, message=FALSE,}
library(dplyr)

# wybór zmiennych numerycznych
num_vars <- names(dane)[sapply(dane, is.numeric)]

# tabela wskaźników opisowych
tabela_opisowa <- dane %>%
  group_by(Churn) %>%
  summarise(across(all_of(num_vars),
                   list(
                     mean = ~mean(.x, na.rm = TRUE),
                     median = ~median(.x, na.rm = TRUE),
                     min = ~min(.x, na.rm = TRUE),
                     max = ~max(.x, na.rm = TRUE),
                     sd = ~sd(.x, na.rm = TRUE)
                   ),
                   .names = "{.col}_{.fn}"
  ))
# transpozycja + konwersja do data frame
tab_t <- as.data.frame(t(tabela_opisowa))

# dodanie nazw wierszy jako kolumny
tab_t <- tibble::rownames_to_column(tab_t, "Zmienna")

# nadanie nazw kolumn (opcjonalnie)
colnames(tab_t)[-1] <- unique(dane$Churn)

# ładna tabela
kable(tab_t, caption = "Wskaźniki opisowe zmiennych numerycznych wg Churn", booktabs = TRUE) %>%
  kable_styling(full_width = FALSE,
                latex_options = c("striped", "hold_position"))

```
Na podstawie wskaźników opisowych można zauważyć istotne różnice między klientami, którzy zrezygnowali z usług, a tymi, którzy pozostali. Klienci odchodzący charakteryzują się niższą średnią wartością Tenure, co wskazuje na krótszy staż w firmie. Jednocześnie ich średnie wartości TotalCharges są niższe, co sugeruje mniejsze zaangażowanie finansowe. W przypadku MonthlyCharges można zaobserwować wyższe wartości w grupie klientów rezygnujących, co może wskazywać na większą wrażliwość cenową tej grupy.

```{r, echo=FALSE, warning=FALSE, message=FALSE, fig.width=7, fig.align='center'}

p1 <- ggplot(dane, aes(x = MonthlyCharges, fill = Churn)) +
  geom_histogram(alpha = 0.6, position = "identity", bins = 30, color = "white") +
  scale_fill_manual(values = c("No" = "#5DADE2", "Yes" = "#E74C3C")) +
  labs(
    title = "Rozkład miesięcznych opłat a rezygnacja",
    x = "Opłaty miesięczne (Monthly Charges)",
    y = "Liczba klientów",
    fill = "Czy odszedł?"
  ) +
  theme_minimal() +
  theme(plot.title = element_text(hjust = 0.5, face = "bold")) # Środkowanie tytułu

p2 <- ggplot(dane, aes(x = Churn, y = MonthlyCharges, fill = Churn)) +
  geom_boxplot(alpha = 0.7, outlier.colour = "red", outlier.shape = 16) +
  scale_fill_manual(values = c("No" = "#5DADE2", "Yes" = "#E74C3C")) +
  labs(
    title = "Miesięczne opłaty według grupy Churn",
    x = "Czy klient odszedł?",
    y = "Opłaty miesięczne (Monthly Charges)",
    fill = "Czy odszedł?"
  ) +
  theme_minimal() +
  theme(
    plot.title = element_text(hjust = 0.5, face = "bold"),
    legend.position = "none"
  )

 p1+p2

# table(dane$Gender, dane$Churn) |>  prop.table(margin = 2)

```
Zestawienie histogramu oraz wykresu pudełkowego pozwala na szczegółową analizę zależności między wysokością miesięcznego abonamentu (Monthly Charges) a decyzją klienta o rezygnacji z usług (Churn).

Wykres pudełkowy wyraźnie wskazuje na różnice pomiędzy analizowanymi grupami. Mediana opłat miesięcznych dla klientów, którzy zrezygnowali z usług (Churn = Yes), jest wyższa (około 80 jednostek) niż w przypadku klientów lojalnych (Churn = No), gdzie wynosi około 65 jednostek. Sugeruje to, że wyższy koszt usługi może być istotnym czynnikiem wpływającym na decyzję o odejściu.

Histogram dodatkowo pokazuje, że rezygnacje rzadko występują wśród klientów korzystających z najtańszych pakietów (około 20–30 jednostek). Największe zagęszczenie klientów odchodzących obserwuje się w przedziale 70–100 jednostek, co odpowiada droższym ofertom.

Z kolei klienci pozostający w firmie (Churn = No) częściej występują w niższych przedziałach cenowych, co może wskazywać, że niższa cena stanowi istotny czynnik sprzyjający utrzymaniu klienta.

```{r, echo=FALSE, warning=FALSE, message=FALSE, fig.width=7, fig.align='center'}

p1 <- ggplot(dane, aes(x = TotalCharges, fill = Churn)) +
  geom_histogram(alpha = 0.6, position = "identity", bins = 30, color = "white") +
  scale_fill_manual(values = c("No" = "#5DADE2", "Yes" = "#E74C3C")) +
  labs(
    title = "Rozkład miesięcznych opłat a rezygnacja",
    x = "Całkowite opłaty",
    y = "Liczba klientów",
    fill = "Czy odszedł?"
  ) +
  theme_minimal() +
  theme(plot.title = element_text(hjust = 0.5, face = "bold")) # Środkowanie tytułu

p2 <- ggplot(dane, aes(x = Churn, y = TotalCharges, fill = Churn)) +
  geom_boxplot(alpha = 0.7, outlier.colour = "red", outlier.shape = 16) +
  scale_fill_manual(values = c("No" = "#5DADE2", "Yes" = "#E74C3C")) +
  labs(
    title = "Miesięczne opłaty według grupy Churn",
    x = "Czy klient odszedł?",
    y = "Całkowite opłaty",
    fill = "Czy odszedł?"
  ) +
  theme_minimal() +
  theme(
    plot.title = element_text(hjust = 0.5, face = "bold"),
    legend.position = "none"
  )

p1+p2

```
W kolejnym kroku przeanalizowano zmienną Total Charges w zależności od tego, czy klient zrezygnował z usług firmy (Churn).

Z analizy wynika, że całkowita kwota zapłacona przez klientów, którzy odeszli (Churn = Yes), jest wyraźnie niższa niż w przypadku klientów pozostających w firmie. Oznacza to, że większość rezygnacji następuje na wczesnym etapie korzystania z usług.

Wynik ten jest spójny z wcześniejszymi obserwacjami – mimo że klienci odchodzący często ponoszą wyższe miesięczne opłaty, korzystają z usług przez krótszy czas, co przekłada się na niższy poziom opłat całkowitych.

Dodatkowo, na wykresie pudełkowym dla grupy klientów rezygnujących widoczne są wartości odstające. Wskazuje to, że wśród osób odchodzących znajdują się również tacy klienci, którzy korzystali z usług przez dłuższy czas i wygenerowali wyższe łączne opłaty, jednak ostatecznie zdecydowali się na rezygnację.

```{r, echo=FALSE, warning=FALSE, message=FALSE, fig.width=7, fig.align='center'}

p1 <- ggplot(dane, aes(x = Tenure, fill = Churn)) +
  geom_histogram(alpha = 0.6, position = "identity", bins = 30, color = "white") +
  scale_fill_manual(values = c("No" = "#5DADE2", "Yes" = "#E74C3C")) +
  labs(
    title = "Rozkład miesięcznych opłat a rezygnacja",
    x = "Liczba miesiecy w firmie",
    y = "Liczba klientów",
    fill = "Czy odszedł?"
  ) +
  theme_minimal() +
  theme(plot.title = element_text(hjust = 0.5, face = "bold")) # Środkowanie tytułu

p2 <- ggplot(dane, aes(x = Churn, y = Tenure, fill = Churn)) +
  geom_boxplot(alpha = 0.7, outlier.colour = "red", outlier.shape = 16) +
  scale_fill_manual(values = c("No" = "#5DADE2", "Yes" = "#E74C3C")) +
  labs(
    title = "Miesięczne opłaty według grupy Churn",
    x = "Czy klient odszedł?",
    y = "Licza miesiecy w firmie",
    fill = "Czy odszedł?"
  ) +
  theme_minimal() +
  theme(
    plot.title = element_text(hjust = 0.5, face = "bold"),
    legend.position = "none"
  )

p1+p2

```
Na wykresach przedstawiono rozkład zmiennej Tenure (liczba miesięcy bycia klientem) z podziałem na osoby, które zrezygnowały z usług (Churn = Yes) oraz te, które pozostały w firmie (Churn = No).

Wśród klientów, którzy odeszli, dominują osoby o krótkim stażu – największa liczba rezygnacji występuje w pierwszych miesiącach korzystania z usług. Jednocześnie bardzo niewielki odsetek klientów odchodzi po dłuższym okresie współpracy.

Z kolei w grupie klientów lojalnych przeważają osoby o długim stażu, co wskazuje na stabilność tej grupy. Potwierdza to również wykres pudełkowy – mediana zmiennej Tenure dla klientów, którzy odeszli, jest wyraźnie niższa niż dla klientów pozostających w firmie.

```{r, echo=FALSE, warning=FALSE, message=FALSE, fig.width=7, fig.align='center'}
ggplot(dane, aes(x = Contract, fill = Churn)) +
  geom_bar(position = "dodge") + # słupki obok siebie pokazuja sztuki
  labs(y = "Liczba klientów", 
       title = "Ilościowe zestawienie rodzaju umowy i Churn") +
  theme_minimal()
```
na wykresie mamy zależnosci od rodzaju umowy od tego czy ktos odszedł czy nie i mozemy zawuwazyc ze najczesciej klienci wybieraja opcjie na miesica umowy jak i wsrod tych co odchodza i tych co nie.


```{r, echo=FALSE, warning=FALSE, message=FALSE, fig.width=7, fig.align='center'}
ggplot(dane, aes(x = InternetService, fill = Churn)) +
  geom_bar(position = "dodge") +
  labs(y = "Proporcja",
       title = "Rodzaj umowy w grupach Churn") +
  theme_minimal()
```
Na wykresie widać, że najwięcej osób rezygnuje z usług internetu światłowodowego, co wpływa na cenę usług oraz może mieć znaczenie przy podejmowaniu decyzji o rezygnacji. Natomiast wśród klientów, którzy pozostają w firmie, najczęściej wybieraną opcją jest wolniejszy, ale tańszy internet.

TO JEST TEN PODUNKT B z etap 3

Na podstawie przeprowadzonej analizy można stwierdzić, że największe zróżnicowanie między grupami klientów występuje zarówno dla zmiennych ilościowych, jak i jakościowych, w szczególności Tenure, MonthlyCharges, Contract oraz InternetService.

Zmienna Tenure wyraźnie różnicuje klientów – osoby, które zrezygnowały z usług, charakteryzują się krótszym stażem w porównaniu do klientów lojalnych, co wskazuje, że ryzyko odejścia jest największe na początku współpracy.

W przypadku MonthlyCharges można zauważyć, że klienci odchodzący ponoszą przeciętnie wyższe miesięczne opłaty, co może świadczyć o większej wrażliwości tej grupy na ceny usług.

Istotne różnice obserwujemy również dla zmiennej Contract. Klienci korzystający z umów krótkoterminowych (month-to-month) znacznie częściej rezygnują z usług niż osoby związane umowami długoterminowymi. Oznacza to, że długość kontraktu ma istotny wpływ na lojalność klientów.

Zmienna InternetService także wykazuje zróżnicowanie między grupami – klienci korzystający z internetu światłowodowego częściej rezygnują z usług niż użytkownicy innych technologii, co może wynikać z wyższych kosztów lub oczekiwań względem jakości usługi.

Wymienione zmienne najlepiej pozwalają na rozróżnienie klientów, którzy odchodzą, od tych, którzy pozostają w firmie.

TU JEST TABELEA DO ZMIENNYCH JAKOSCIOWYCH KTORE MOGA TO POTEWRDZIC ALE NO NWM

```{r, echo=FALSE, warning=FALSE, message=FALSE}

library(knitr)
library(kableExtra)

# # Funkcja do generowania ładnej tabeli
# render_table <- function(data, var_name) {
#   tab_data <- data %>%
#     group_by(.data[[var_name]], Churn) %>%
#     summarise(Liczba = n(), .groups = "drop") %>%
#     mutate(Procent = round(Liczba / sum(Liczba) * 100, 1)) # Dodajemy % dla kontekstu
#   
#   kable(tab_data, booktabs = TRUE, caption = paste("Analiza zmiennej:", var_name)) %>%
#     kable_styling(latex_options = c("striped", "hold_position"), full_width = F)
# }
# 
# # Wywołanie dla konkretnych, najważniejszych zmiennych
# render_table(dane, "Gender")
# cos nie dzialła nwm
```

Płec nie ma wpływu na rezygnajcie z usług firmy. (jakoś ładniej to opisać)


# Podsumowanie – wnioski

Naszym zadaniem było przeanalizowanie bazy danych klientów firmy Telcko xcustomer i mozeliwego okreslenia powodów rezygancji z udsług tej firmy.

Podsumowując najwiekszą zmiennością wśrod zmiennych ilosciowych ma cech `TotalCharges`, co wynika z obecności zarówno nowych klientów, jak i lojalnych użytkowników o wysokich skumulowanych opłatach.

najczwsciej klienci decydują sie na umowe na miesiac oraz na interent światłowodowy.

Nastepnie przeprowadzają tą analize z podziałem na dwie grupy tych co zrezygnowali z usług firmy i tych co nadal są jej klientami, mozna stwierdzic ze osoby rezygnujące najczesciej maja umowe na miesiac oraz decyduja sie na internet swiatłowodowy przez co ich koszt miesieczny jest wiekszy i moze byc to powodem rezygnacji.

Najczęściej klienci decydują się na umowę miesięczną oraz korzystają z internetu światłowodowego. Przeprowadzając analizę z podziałem na dwie grupy — klientów, którzy zrezygnowali z usług (Churn = Yes), oraz tych, którzy pozostali lojalni (Churn = No) — można zaobserwować wyraźne różnice. Osoby rezygnujące najczęściej mają umowę miesięczną i korzystają z internetu światłowodowego, co skutkuje wyższymi miesięcznymi opłatami i może być jednym z powodów odejścia. Z kolei klienci lojalni częściej posiadają umowy roczne lub dwuletnie i wybierają tańsze formy internetu, co sprzyja ich utrzymaniu w firmie. Ponadto lojalni klienci charakteryzują się wyższym stażem (Tenure) oraz wyższymi skumulowanymi opłatami (TotalCharges), co świadczy o ich długotrwałym związaniu z firmą.


Analiza danych klientów firmy telekomunikacyjnej pozwoliła wyciągnąć kilka istotnych wniosków na temat ich charakterystyki. Baza klientów nie jest zrównoważona pod względem płci, lecz w większości składa się z osób młodszych, podczas gdy seniorzy stanowią mniejszość. Większość klientów nie posiada osób na utrzymaniu, a liczba osób posiadających partnera jest wyrównana. W zakresie korzystania z usług prawie wszyscy klienci mają telefon, a znaczna część posiada więcej niż jedną linię. Najpopularniejszą usługą internetową jest światłowód, choć część klientów nie korzysta z internetu, natomiast wśród usług dodatkowych dominują opcje rozrywkowe, takie jak streaming filmów i telewizji, podczas gdy usługi takie jak ochrona online czy kopie zapasowe są rzadziej wybierane.

W aspekcie kontraktowym najczęściej spotykane są umowy krótkoterminowe (month-to-month), a w płatnościach dominuje czek elektroniczny i faktura elektroniczna. Około 26–27% klientów zdecydowało się zrezygnować z usług, przy czym osoby odchodzące częściej mają krótkoterminowe kontrakty i wyższe miesięczne opłaty, co sugeruje większą wrażliwość na cenę i ryzyko odejścia w początkowym okresie współpracy. Podsumowując, typowy klient firmy korzysta z telefonu i internetu światłowodowego, wybiera usługi rozrywkowe, posiada krótkoterminowy kontrakt i preferuje fakturę elektroniczną, a kluczowe czynniki różnicujące lojalnych klientów od tych odchodzących to staż współpracy, wysokość miesięcznych opłat, rodzaj kontraktu oraz typ usługi internetowej.

Wnioski biznesowe sugerują, że firma mogłaby zmniejszyć koszty internetu światłowodowego lub zaoferować atrakcyjniejsze pakiety w tej samej cenie, ale z dodatkowymi usługami, co mogłoby zwiększyć lojalność klientów i zmniejszyć wskaźnik rezygnacji.









