---
title: "Sprawozdanie 3"
subtitle: "Eksploracja danych"
author: "Emilia Porczyńska, Michał Szostak"
date: "`r Sys.Date()`"
output:
  bookdown::pdf_document2:
    toc: true
    fig_caption: yes
    fig_width: 5
    fig_height: 4
    number_sections: true
    keep_tex: false
header-includes:
  - \usepackage[utf8]{inputenc}
  - \usepackage[polish]{babel}
  - \usepackage{graphicx}
  - \usepackage{xcolor}
  - \usepackage{hyperref}
  - \usepackage{floatrow}
  - \floatsetup[table]{capposition=bottom}
  - \usepackage{caption}
  - \definecolor{setosa}{HTML}{833FE7}
  - \definecolor{versicolor}{HTML}{5D00BE}
  - \definecolor{virginica}{HTML}{A68DE5}
  - \definecolor{ciemnyczerwony}{HTML}{8B0000}
fontsize: 12pt
editor_options: 
  markdown: 
    wrap: 72
---

```{r setup, echo=FALSE, warning=FALSE, message=FALSE}
library(datasets)
library(ggplot2)
library(knitr)
library(kableExtra)
library(dplyr)
library(showtext) # żeby były polskie znaki na wykresach
showtext_auto()   #

knitr::opts_chunk$set(fig.pos = "H", out.extra = "", cache = TRUE, message = FALSE)

kolor_tla_legendy <- "#F5FDFF"
```

\newpage

# Część 1 – klasyfikacja

```{r setup-1, echo=FALSE, warning=FALSE, message=FALSE}
dane <- iris
kolory_gatunkow <- c(setosa = "#9B72EF", versicolor = "#713DC5", virginica = "#C3B1F7")
#kolor_granic <- "#AB0046"
```

## Wstęp

Pracujemy na tym samym zbiorze danych danych co w poprzednim
sprawozdaniu. Zbiór zawiera wyniki pomiarów przedstawicieli trzech
gatunków irysów: \textcolor{setosa}{\textit{Iris setosa}},
\textcolor{versicolor}{\textit{Iris versicolor}} oraz
\textcolor{virginica}{\textit{Iris virginica}}. Pomiary dotyczą długości
oraz szerokości poszczególnych części kwiatu – działki kielicha (ang.
*sepal*) oraz płatka (ang. *petal*). W przeciągu ostatniego miesiąca
wygląd kwiatów się nie zmienił i nadal wyglądają one tak:

```{r irysy-zdjecia, echo=FALSE, cache=FALSE, out.width="32%", fig.show="hold", fig.align="center", fig.cap="\\textcolor{setosa}{\\textit{Iris setosa}} (\\textcolor{magenta}{\\href{https://commons.wikimedia.org/wiki/File:Irissetosa1.jpg}{źródło}}), \\textcolor{versicolor}{\\textit{Iris versicolor}} (\\textcolor{magenta}{\\href{https://commons.wikimedia.org/wiki/File:Blue_Flag,_Ottawa.jpg}{źródło}}) oraz \\textcolor{virginica}{\\textit{Iris virginica}} (\\textcolor{magenta}{\\href{https://commons.wikimedia.org/wiki/File:Iris_virginica_2.jpg}{źródło}})"}

# ściągnięcie zdjęć irysów w kodzie żeby nie potrzeba było plików
linki_do_irysow <- c(
  setosa     = "https://commons.wikimedia.org/wiki/Special:FilePath/Irissetosa1.jpg?width=800",
  versicolor = "https://commons.wikimedia.org/wiki/Special:FilePath/Blue_Flag,_Ottawa.jpg?width=800",
  virginica  = "https://commons.wikimedia.org/wiki/Special:FilePath/Iris_virginica_2.jpg?width=800"
)
zdjecia_irysow <- file.path(tempdir(), paste0("iris_", names(linki_do_irysow), ".jpg"))
names(zdjecia_irysow) <- names(linki_do_irysow)

for (i in seq_along(linki_do_irysow))
  if (!file.exists(zdjecia_irysow[i]))
    download.file(linki_do_irysow[i], zdjecia_irysow[i], mode = "wb", quiet = TRUE,
                  headers = c("User-Agent" = "Eksploracja-danych-spr3 (Rmd render)"))

# kod który przycina zdjęcia żeby były kwadratowe bo ktoś kto ustawiał zdjęcia na wikipedii nie był perfekcjonistą i setosa jest innych wymiarów niż pozostałe
for (g in names(zdjecia_irysow)) {
  p <- zdjecia_irysow[g]
  img <- magick::image_read(p)
  if (g == "setosa") {
    img <- magick::image_crop(magick::image_resize(img, "x375"), "375x375+71+0")
  } else {
    bok <- min(magick::image_info(img)$width, magick::image_info(img)$height)
    img <- magick::image_crop(img, magick::geometry_area(bok, bok), gravity = "Center")
  }
  magick::image_write(img, p)
}

knitr::include_graphics(zdjecia_irysow)
```

## Przypomnienie struktury danych

W naszych danych znajdują się pomiary `r nrow(dane)`
irysów`r if (length(unique(table(dane$Species))) == 1) paste0(", po ", unique(table(dane$Species)), " z każdego gatunku") else ""`.
Dla każdego z nich mamy wyniki czterech pomiarów, oraz informację o tym
do którego gatunku należy:

```{r tabela-cech, echo=FALSE, warning=FALSE, message=FALSE}
tab_cechy <- data.frame(
  Typ = sapply(dane, class),
  Opis = c(
    "długość działki kielicha (w cm)",
    "szerokość działki kielicha (w cm)",
    "długość płatka (w cm)",
    "szerokość płatka (w cm)",
    "gatunek irysa (\\textcolor{setosa}{\\textit{setosa}}/\\textcolor{versicolor}{\\textit{versicolor}}/\\textcolor{virginica}{\\textit{virginica}})"
  )
)


kable(tab_cechy,
      caption = "Typy oraz opisy cech",
      booktabs = TRUE,
      escape = FALSE,
      align = "l") %>%
  kable_styling(full_width = FALSE,
                latex_options = c("striped", "scale_down", "hold_position"),
                stripe_color = "gray!10"
)
```

Wartości pomiarów prezentują się następująco:

```{r podsumowanie-danych, echo=FALSE, warning=FALSE, message=FALSE}
tab_summary <- summary(dane[, setdiff(names(dane), "Species")]) # Species nie pokazujemy bo już znamy
tab_summary[is.na(tab_summary)] <- "" # usunięcie niepotrzebnych "NA" zaśmiecających tabelę
tab_summary <- gsub("\\s*:\\s*", ": ", tab_summary) # naprawienie zepsutych dwukropków
tab_summary <- tab_summary[rowSums(tab_summary != "") > 0, ] # usunięcie pustych wierszy

kable(tab_summary, booktabs = TRUE,
      caption = "Podsumowanie danych") %>%
  kable_styling(latex_options = c("striped", "scale_down", "HOLD_position"), stripe_color = "gray!10")
```

## Podział danych na zbiór uczący i testowy

W celu oceny jakości działnaia klasyfikatora dzielimy zbiór danych na
zbiór uczący `train_set` i zbiór testowy `test_set` w proporcjach 1 do 2:

```{r podzial-uczacy-testowy}
set.seed(67) # ustawiamy seed losowania

n <- nrow(dane) # liczba obserwacji

# losujemy które obserwacje będą w zbiorze uczącym a które w testowym
train_index <- sample(1:n, size = round(2/3 * n))

# tworzymy osobne ramki danych dla obu zbiorów
train_set <- dane[train_index, ]
test_set <- dane[-train_index, ]
```

Zbiór uczący zawiera `r nrow(train_set)` obserwacji, a zbiór testowy `r nrow(test_set)`.

## Konstrukcja klasyfikatora i wyznaczanie prognoz

Będziemy konstruować klasyfikator oparty na regresji liniowej. W tym celu na podstawie zbioru uczącego (`train_set`) będziemy estymować parametry modelu.

Aby to zrobić, musimy najpierw zakodować klasy przy użyciu zmiennych binarnych (indykatory klas):

```{r klasyfikacja-indykatory}
etykietki.klas <- train_set$Species

K <- length(unique(etykietki.klas)) # liczba klas (gatunków)
n.train <- nrow(train_set)          # liczba obserwacji uczących

# tworzymy macierz wskaźników klas i przypisujemy jej odpowiednie wartości
Y.train <- matrix(0, nrow = n.train, ncol = K)
etykietki.num <- as.numeric(etykietki.klas)
for(k in 1:K)
  Y.train[etykietki.num == k, k] <- 1
```

Następnie estymujemy parametry modelu za pomocą zbioru uczącego:

```{r klasyfikacja-estymacja}
# macierz cech z dodatkową kolumną jedynek (wyraz wolny)
X.train <- as.matrix(cbind(1, train_set[,1:4]))

# estymacja współczynników metodą najmniejszych kwadratów: B=(X'X)^(-1) X'Y
B.hat <- solve(t(X.train) %*% X.train) %*%
         t(X.train) %*% Y.train
```

Dla każdej obserwacji – zarówno ze zbioru uczącego i testowego – liczymy estymowane indykatory klas:

```{r klasyfikacja-prognozy}
# dopasowane wskaźniki klas dla zbioru uczącego
Y.hat.train <- X.train %*% B.hat
pred.train <- apply(Y.hat.train, 1, which.max) # klasa = kolumna z największą wartością

# to samo dla zbioru testowego (kolumna jedynek jak w zbiorze uczącym)
X.test <- cbind(1, test_set[,1:4])
X.test <- as.matrix(X.test)

Y.hat.test <- X.test %*% B.hat
pred.test <- apply(Y.hat.test, 1, which.max)
```

## Ocena klasyfikacji

W celu oceny klasyfikacji wyliczamy macierz pomyłek (ang. *confusion matrix*) oraz
błąd klasyfikacji na zbiorze uczącym oraz testowym.

```{r macierz-pomylek-train, echo=FALSE, warning=FALSE}
# nazwy gatunków z kolorem i kursywą do nagłówków tabel pomyłek
gatunki_tex <- setNames(
  sprintf("\\textcolor{%s}{\\textit{%s}}", levels(dane$Species), levels(dane$Species)),
  levels(dane$Species)
)

conf.train <- table(
  Rzeczywiste = train_set$Species,
  Prognozowane = levels(train_set$Species)[pred.train]
)

blad.train <- mean(
  pred.train != as.numeric(train_set$Species)
)

# podmiana nazw poziomów na wersje kolorowane/kursywne (escape = FALSE w kable)
conf.train.tex <- conf.train
rownames(conf.train.tex) <- gatunki_tex[rownames(conf.train.tex)]
colnames(conf.train.tex) <- gatunki_tex[colnames(conf.train.tex)]

kable(conf.train.tex, booktabs = TRUE, escape = FALSE,
      caption = "Macierz pomyłek dla zbioru uczącego (model liniowy). Wiersz oznacza faktyczny gatunek, a kolumna estymowany.") %>%
  kable_styling(full_width = FALSE,
                latex_options = c("striped", "HOLD_position"),
                stripe_color = "gray!10")
```

Na powyższej tabeli widzimy wyniki dopasowania gatunków do
kwiatów. Błąd klasyfikacji (proporcja źle sklasyfikowanych obserwacji do wszystkich obserwacji) wynosi `r round(100*blad.train)`%. Taka wysoka wartość wynika z mylenia przez model gatunków \textcolor{versicolor}{\textit{versicolor}} oraz \textcolor{virginica}{\textit{virginica}} – jak na to że jest to zbiór uczący, sugeruje to że ciężko jest te gatunki rozdzielić.

Zjawisko maskowania klas nie występuje – gdyby występowało, któraś z klas byłaby przewidywana znacząco rzadziej niż występuje. W naszym przypadku tak nie jest. Pomaga nam to, że liczba $p = 4$ zmiennych objaśniających jest większa od liczby $K = 3$ klas, dzięki czemu „wymiarowość“ gra trochę na naszą korzyść.

```{r macierz-pomylek-test, echo=FALSE, warning=FALSE}
conf.test <- table(
  Rzeczywiste = test_set$Species,
  Prognozowane = levels(test_set$Species)[pred.test]
)

blad.test <- mean(
  pred.test != as.numeric(test_set$Species)
)

conf.test.tex <- conf.test
rownames(conf.test.tex) <- gatunki_tex[rownames(conf.test.tex)]
colnames(conf.test.tex) <- gatunki_tex[colnames(conf.test.tex)]

kable(conf.test.tex, booktabs = TRUE, escape = FALSE,
      caption = "Macierz pomyłek dla zbioru testowego (model liniowy). Wiersz oznacza faktyczny gatunek, a kolumna estymowany.") %>%
  kable_styling(full_width = FALSE,
                latex_options = c("striped", "HOLD_position"),
                stripe_color = "gray!10")
```


Dla zbioru testowego błąd klasyfikacji wynosi `r round(100*blad.test)`%;
zbliżona wartość błędów dla zbioru uczącego i testowego świadczy, że
model nie jest przetrenowany i dobrze klasyfikuje dane.

```{r funkcja-wykres-maskowania, echo=FALSE}
# funkcja rysująca wykres maskowania klas: dla każdego obiektu (uporządkowanego
# wg prawdziwego gatunku) rysujemy dopasowane wartości Y.hat dla wszystkich 3 klas
wykres_maskowania <- function(Y.hat, gatunki) {
  ord <- order(gatunki)
  M <- Y.hat[ord, ]
  colnames(M) <- levels(gatunki)
  n <- nrow(M)

  df_long <- data.frame(
    obiekt  = rep(seq_len(n), times = ncol(M)),
    Gatunek = factor(rep(colnames(M), each = n), levels = colnames(M)),
    wartosc = as.vector(M)
  )
  # linie pionowe oddzielające bloki klas
  granice <- cumsum(table(gatunki[ord]))
  granice <- head(granice, -1) + 0.5

  ggplot(df_long, aes(obiekt, wartosc, colour = Gatunek)) +
    geom_vline(xintercept = granice, linetype = "dashed", colour = "gray70") +
    geom_point() +
    scale_colour_manual(values = kolory_gatunkow) +
    labs(x = NULL,
         y = expression(hat(Y))) +
    theme_minimal(base_size = 11) +
    theme(legend.position = "top",
          legend.background = element_rect(fill = kolor_tla_legendy, colour = NA),
          axis.text.x = element_blank(),
          axis.ticks.x = element_blank())
}
```

```{r wykres-maskowania-lin, echo=FALSE, cache=FALSE, fig.cap="Wartości wskaźników klas $\\hat{Y}$ (estymatorów indykatorów) dla modelu liniowego (zbiór uczący). Oś $x$ nic nie oznacza i ma na celu tylko rozdzielenie gatunków. Od lewej: \\textcolor{setosa}{\\textit{setosa}}, \\textcolor{versicolor}{\\textit{versicolor}}, \\textcolor{virginica}{\\textit{virginica}}.", fig.width=6, fig.height=3.5}
wykres_maskowania(Y.hat.train, train_set$Species)
```

Na wykresie widać, że najlepszą separowalność uzyskano dla kwiatów z gatunku \textcolor{setosa}{\textit{setosa}}, o czym świadczą wysokie wartości wskaźników dla ich własnej klasy i niskie dla pozostałych.

W przypadku \textcolor{versicolor}{\textit{versicolor}} i \textcolor{virginica}{\textit{virginica}}, wartości wskaźników właściwych klas są niższe niż w przypadku \textcolor{setosa}{\textit{setosa}}, niewiele większe od wartości wskaźników o drugich najwyższych wartościach – wskaźników \textcolor{virginica}{\textit{virginica}} w przypadku \textcolor{versicolor}{\textit{versicolor}} oraz vice versa. Powoduje to trudność w rozróżnieniu przez model kwiatów tych dwóch gatunków, co zostało zauważone już przy macierzy pomyłek.

## Model liniowy dla rozszerzonej przestrzeni klas

Teraz przeprowadzimy klasyfikację gatunków irysów na rozszerzonej
przestrzeni cech. W tym celu zbudujemy nowy model liniowy dla tych cech. Nasza nowa
przestrzeń cech zawiera oryginalne zmienne $PL, PW, SL$ i $SW$ oraz składniki wielomianowe stopnia 2: $PL^2, PW^2, SL^2, SW^2, PL\cdot PW, PL\cdot SL, PL\cdot SW, PW\cdot SL, PW\cdot SW$ oraz $SL\cdot SW$.

Model konstruujemy analogicznie jak poprzednio z uprzednim dodaniem nowych cech.

```{r nowy-data-frame, echo=FALSE,warning=FALSE}

train.poly <- data.frame(
  PL = train_set$Petal.Length,
  PW = train_set$Petal.Width,
  SL = train_set$Sepal.Length,
  SW = train_set$Sepal.Width
)

train.poly$PL2 <- train.poly$PL^2
train.poly$PW2 <- train.poly$PW^2
train.poly$SL2 <- train.poly$SL^2
train.poly$SW2 <- train.poly$SW^2

train.poly$PL_PW <- train.poly$PL * train.poly$PW
train.poly$PL_SW <- train.poly$PL * train.poly$SW
train.poly$PL_SL <- train.poly$PL * train.poly$SL
train.poly$PW_SL <- train.poly$PW * train.poly$SL
train.poly$PW_SW <- train.poly$PW * train.poly$SW
train.poly$SL_SW <- train.poly$SL * train.poly$SW

test.poly <- data.frame(
  PL = test_set$Petal.Length,
  PW = test_set$Petal.Width,
  SL = test_set$Sepal.Length,
  SW = test_set$Sepal.Width
)

test.poly$PL2 <- test.poly$PL^2
test.poly$PW2 <- test.poly$PW^2
test.poly$SL2 <- test.poly$SL^2
test.poly$SW2 <- test.poly$SW^2

test.poly$PL_PW <- test.poly$PL * test.poly$PW
test.poly$PL_SW <- test.poly$PL * test.poly$SW
test.poly$PL_SL <- test.poly$PL * test.poly$SL
test.poly$PW_SL <- test.poly$PW * test.poly$SL
test.poly$PW_SW <- test.poly$PW * test.poly$SW
test.poly$SL_SW <- test.poly$SL * test.poly$SW

```

```{r klasyfikacja-train-2, echo=FALSE}

X2.train <- cbind(1, train.poly[,1:14])
X2.train <- as.matrix(X2.train)

etykietki.klas <- train_set$Species

K <- length(unique(etykietki.klas))
n.train <- nrow(train_set)

Y.train <- matrix(0, nrow = n.train, ncol = K)

etykietki.num <- as.numeric(etykietki.klas)

for(k in 1:K)
  Y.train[etykietki.num == k, k] <- 1

B2.hat <- solve(t(X2.train) %*% X2.train) %*%
         t(X2.train) %*% Y.train

Y2.hat.train <- X2.train %*% B2.hat
pred2.train <- apply(Y2.hat.train, 1, which.max)
```

```{r klasyfikacja-test-2, echo=FALSE}
X2.test <- cbind(1, test.poly[,1:14])
X2.test <- as.matrix(X2.test)

Y2.hat.test <- X2.test %*% B2.hat
pred2.test <- apply(Y2.hat.test, 1, which.max)
```

W celu porównania dokładności klasyfikacji modelu z poprzednim, przeanalizujemy wyniki klasyfikacji w podobny sposób jak wcześniejsze, zaczynając od analizy macierzy pomyłek oraz błędów klasyfikacji.

```{r macierz-pomylek-train-2, echo=FALSE, warning=FALSE}
conf2.train <- table(
  Rzeczywiste = train_set$Species,
  Prognozowane = levels(train_set$Species)[pred2.train]
)

blad2.train <- mean(
  pred2.train != as.numeric(train_set$Species)
)

kable(conf2.train, booktabs = TRUE,
      caption = "Macierz pomyłek dla zbioru uczącego (model wielomianowy)") %>%
  kable_styling(full_width = FALSE,
                latex_options = c("striped", "HOLD_position"),
                stripe_color = "gray!10")
```

Od razu widzimy lepszą separowalność gatunków dla samego zbioru uczącego niż w przypadku poprzedniego modelu – błąd klasyfikacji wynosi jedynie `r round(100*blad2.train)`% w porównaniu do wcześniejszych `r round(100*blad.train)`%. Sugeruje to, że zależności
gatunków między irysami nie są liniowe, ponieważ wprowadzenie dodatkowych
cech pozwoliło na lepsze odseparowanie klas.

Ponownie nie występuje zjawisko maskowania klas.

```{r macierz-pomylek-test-2, echo=FALSE, warning=FALSE}

conf2.test <- table(
  Rzeczywiste = test_set$Species,
  Prognozowane = levels(test_set$Species)[pred2.test]
)

blad2.test <- mean(
  pred2.test != as.numeric(test_set$Species)
)

kable(conf2.test, booktabs = TRUE,
      caption = "Macierz pomyłek dla zbioru testowego (model wielomianowy)") %>%
  kable_styling(full_width = FALSE,
                latex_options = c("striped", "HOLD_position"),
                stripe_color = "gray!10")
```

Na zbiorze testowym błąd klasyfikacji wynosi `r round(100*blad2.test)`%. Jest to gorszy wynik niż w zbiorze uczącym. Może to sugerować drobne przeuczenie modelu, lecz może równie dobrze być to błąd statystyczny wynikający z małej liczebności próby. Wynik ten wciąż jest lepszy od wyniku w poprzednim modelu (`r round(100*blad.test)`%).

```{r wykres-maskowania-poly, echo=FALSE, cache=FALSE, fig.cap="Wartości wskaźników klas $\\hat{Y}$ (estymatorów indykatorów) dla modelu wielomianowego (zbiór uczący). Oś $x$ nic nie oznacza i ma na celu tylko rozdzielenie gatunków. Od lewej: \\textcolor{setosa}{\\textit{setosa}}, \\textcolor{versicolor}{\\textit{versicolor}}, \\textcolor{virginica}{\\textit{virginica}}.", fig.width=6, fig.height=3.5}
wykres_maskowania(Y2.hat.train, train_set$Species)
```

W nowym modelu wykres wskaźników klas wygląda dużo przyjemniej. Dla wszystkich gatunków wartości właściwych wskaźników są prawie wszystkie w okolicy $1$, a niewłaściwych w okolicy $0$.

Wciąż jest odrobinę lepiej w przypadku \textcolor{setosa}{\textit{setosa}}, niż w przypadku \textcolor{versicolor}{\textit{versicolor}} i \textcolor{virginica}{\textit{virginica}}, lecz dwa ostatnie gatunki są o wiele lepiej traktowane niż w poprzednim modelu i tylko czasami są mylone.

Ogółem, model rozszerzony o składniki wielomianowe stopnia 2 radzi sobie lepiej z klasyfikacją niż model bez tych składników, co pozwala nam na lepszą klasyfikację gatunków naszych kwiatów. Sprawia to że jesteśmy szczęśliwi.


# Część 2 - porównanie metod klasyfikacji

```{r setup2, echo=FALSE, warning=FALSE}
library(HDclassif)
data(wine)

dane2 <- wine

```

## Wstęp

W tej części raportu będziemy pracować na zbiorze danych `Wine` z R-pakietu `HDcalssif`. Zbiór danych zawiera informacje o wynikach analizy chemicznej win uprawianych w tych samych regionach Włoch, lecz będących trzech róznych odmian.

Naszym zadaniem będzie zastosowanie i porównanie algorytmów klasyfikacji k-najblizszych sasiadów, drzewa klasyfikacyjnego oraz naiwnego klasyfikatora Bayesowskiego na tym zbiorze danych.

Cechą według której będziemy klasyfikować wina jest zmienna informująca o przynależności do odmiany wina.

## Opis i wstępna analiza dancyh

Dane zawierają informacje o `r nrow(dane2)` winach. Dla każdego z nich mamy informacje o `r ncol(dane2)` cechach.

Cecha `class` będzie nas informować o przynależności do klasy, natomiast do klasyfikacji posłuży nam `r ncol(dane2)-1` pozostałych cech. Zmienna `class` zawiera informacje o przynależności do jednej z `r length(unique(dane2$class))` klas, czyli odmian wina.

\textcolor{setosa}{--- dotąd zrobiłem, ide spać. to co jest dalej wygląda przerażająco. CZEMU SEKCJA Z OPISEM DANYCH MA 5 STRON???? AAAAAAAGHFASGHDGHKJASHJKAHAAAAA.}

```{r tebala-typow-cech-dane2, echo=FALSE}

tab_cechy_2 <- data.frame(
  Typ = sapply(wine, class),
  Opis = c(
    "przynależność do klasy wina",
    "zawartość alkoholu",
    "kwas jabłkowy",
    "zawartość popiołu",
    "alkaliczność popiołu",
    "zawartość magnezu",
    "łączna zawartość fenoli",
    "flawonoidy",
    "fenole nieflawonoidowe",
    "proantocyjaniny",
    "intensywność barwy",
    "odcień koloru",
    "OD280/OD315 rozcieńczonych win",
    "zawartość proliny"
  )
)

# escape=FALSE -- żeby \textit zadziałał
rownames(tab_cechy_2) <- gsub("_", "\\\\_", rownames(tab_cechy_2))

kable(
  tab_cechy_2,
  caption = "Typy oraz opisy cech zbioru wine",
  booktabs = TRUE,
  escape = FALSE,
  align = "l"
) %>%
  kable_styling(
    full_width = FALSE,
    latex_options = c("striped", "HOLD_position"),
    stripe_color = "gray!10"
  ) %>%
  column_spec(2, width = "9cm")
```

Na podstawie powyższej tabeli można stwerdzic ze wszystkie typy
zmiennych zostały prawidłowo zakodowane, poza zmienną class. Dla której
zmienimi typ na facotr.

W poniżejsz tabli znajdują się statystyki opisowe zmiennych, dzięki
czemu możliwe jest wstępne zapoznanie się z danymi oraz identyfikacja
podstawowych nieprawidłowości.

```{r statystyki-opisowe-cech, echo=FALSE, results='asis'}
dane2$class <- as.factor(dane2$class)

tab_summary_2 <- summary(dane2)
tab_summary_2[is.na(tab_summary_2)] <- "" # usunięcie niepotrzebnych "NA" zaśmiecających tabelę
# wine ma 14 kolumn -> dzielimy na 3 części
kawalki <- list(
  1:5,
  6:10,
  11:14
)

for (i in seq_along(kawalki)) {

  kawalek_tabeli <- tab_summary_2[, kawalki[[i]], drop = FALSE]

  # usunięcie pustych wierszy
  kawalek_tabeli <- kawalek_tabeli[
    rowSums(kawalek_tabeli != "") > 0,
    ,
    drop = FALSE
  ]

  caption_i <- if (i == length(kawalki)) {
    "Podsumowanie danych zbioru wine"
  } else {
    NULL
  }

  tabela <- kable(
    kawalek_tabeli,
    booktabs = TRUE,
    caption = caption_i
  ) %>%
    kable_styling(
      latex_options = c(
        "striped",
        "scale_down",
        "HOLD_position"
      )
    )

  print(tabela)
}
```

W danych nie występuja wartości NA. Na podstawie powyzszej tabeli
moznarówniez stwierdzic brak występowania wartosic 0, poniewaz minimalna
wartosc dla kazdej cechy jest rozna od 0. Jedynie zmienna v13 cechuje
sie duza zmeinnosci w poronaiu do pozostalych zmeinnych.

```{r rozklad-klas, echo=FALSE}

library(ggplot2)

ggplot(dane2, aes(x = class)) +
  geom_bar(fill = "steelblue") +
  labs(title = "Rozkład klas w wine",
       x = "Klasa",
       y = "Liczność")

```

Na powyzszym wykresie widzimy roklad przynależlonci poszczególnych
obserwacji do danej klasy. Mozemy zauważyc, ze najwiecej obserwacji
nalezy do kalsy 2, natomist najmnej do klast 3.

\textcolor{red}{[CO TU NAPISAĆ: (1) ocena rozkładu klas – czy są istotne dysproporcje liczebności (najwięcej obs. w klasie 2, najmniej w 3) i czy mają znaczenie; (2) baseline – jaki błąd dałby klasyfikator przypisujący wszystko do najliczniejszej klasy i interpretacja tej wartości jako punktu odniesienia dla właściwych modeli. Wartości \% wstawić inline R z policzonego błędu. (Sprawdzone: liczności 59/71/48; baseline jest już policzony inline niżej = ok. 60\% błędu / 40\% trafień, a akapity ciemnoczerwone niżej w większości to pokrywają – wystarczy je scalić i poprawić, nie pisać od zera.)]}

\textcolor{ciemnyczerwony}{Oznacza to, że występują pewne dysproporcje w liczebności klas, jednak
nie są one skrajne.}

\textcolor{ciemnyczerwony}{Jeśli wszystkie obserwacje zostałyby przypisane do najczęściej
występującej klasy (klasa 2), to błąd klasyfikacji wyniósłby:}

$$ bląd = 1 - \frac{n_{max}}{n},  $$ gdzie: n\_{max} to liczba
obserwacji na najliczniejszej klasie, a n to liczba wszystkich
obserwacji.

Bład wynosi `r 1 - max(table(wine$class)) / nrow(wine)`.

\textcolor{ciemnyczerwony}{Oznacza to, że około 60\% obserwacji zostałoby błędnie sklasyfikowanych,
a taki klasyfikator osiągnąłby jedynie około 40\% skuteczności.}

```{r wariancja-cech, echo=FALSE}
boxplot(dane2[, 2:14], col = rainbow(ncol(dane2)-1))
```

Na powyższym wykresie znajduja sie roklad wariancji dla wszystkich cech
poza zmienną class. Możemy zauważyc, ze ostatnia zmienna cechuje sie
najwyższą zmiennacia i konieczne jest zastrosowanie standaryzacji aby
algorytmy klasyfikujące działy poprawnie.

```{r wariancaj-po-standaryzacji, echo=FALSE}
dane2_stand <- scale(dane2[, 2:14])
boxplot(dane2_stand, col = rainbow(ncol(dane2_stand)))
```

widzimy ze po standaryzacji zmeinne maja zblizone wariancjie, co
pozytywnie wpłynie na dzialanie algorytmów.

```{r zmienne-najlepiej-roznicojace, echo=FALSE}

library(MASS)

model <- lda(class ~ ., data = dane2)

kable(model$scaling, booktabs = TRUE, digits = 3,
      caption = "Współczynniki funkcji dyskryminacyjnych LDA (LD1, LD2)") %>%
  kable_styling(full_width = FALSE,
                latex_options = c("striped", "HOLD_position"),
                stripe_color = "gray!10")
```

\textcolor{red}{[CO TU NAPISAĆ (jeden zwięzły akapit – poniższe wersje robocze AI do skasowania): które zmienne najlepiej różnicują klasy (wg wartości bezwzględnych współczynników LD1/LD2) oraz ile zmienności międzyklasowej wyjaśniają LD1 i LD2 – proporcje policzyć inline R z \texttt{model\$svd\textasciicircum 2 / sum(model\$svd\textasciicircum 2)} (wychodzi 68.75/31.25, ale niech liczy się samo, nie na sztywno). UWAGA – sprawdzone w R: kod liczy \texttt{lda} na SUROWYCH danych i to z nich wychodzi zestaw V3, V7, V8, V11, V12 (ten sam, którego używamy dalej jako podzbioru cech \texttt{train\_small}). Na surowych współczynnikach interpretacja „siły dyskryminacyjnej" jest myląca, bo zależy od skali/jednostek cech; po standaryzacji top zestaw jest INNY: V7, V13, V10, V12, V3. Stąd dawne sformułowanie „na danych ustandaryzowanych" było błędne. DECYZJA OTWARTA – DO SKONSULTOWANIA, na razie NIEROZSTRZYGNIĘTA: albo (a) zostawić surowe \texttt{lda}, skreślić „na danych ustandaryzowanych" i dopisać zastrzeżenie o skali, albo (b) ustandaryzować przed \texttt{lda} – ale wtedy trzeba zmienić podzbiór cech na nowy top zestaw (V7, V13, V10, V12, V3) w całej Części 2. Do czasu rozstrzygnięcia NIE ruszamy tego akapitu ani podzbioru cech. Z trzech wersji niżej zostawić docelowo jedną, własnymi słowami.]}

\textcolor{ciemnyczerwony}{W celu znalezienia zmiennych, które charakteryzują się najlepszymi
zdolnościami dyskryminacyjnymi, zastosowano model Liniowej Analizy
Dyskryminacyjnej (LDA). Model ten dokonuje transformacji pierwotnej
przestrzeni cech w nową przestrzeń o niższej wymiarowości ($K-1$, gdzie
$K$ to liczba klas). największe wartości bezwzględne współczynników w
funkcjach dyskryminacyjnych LDA.}

\textcolor{ciemnyczerwony}{W szczególności zmienne V3, V7, V8, V11 oraz V12 wykazują największy
wkład w separację klas, co oznacza, że najlepiej różnicują obserwacje
należące do różnych grup.}

\textcolor{ciemnyczerwony}{Pierwsza funkcja dyskryminacyjna (LD1) wyjaśnia 68.75\% zmienności między
klasami, natomiast druga (LD2) 31.25\%, co oznacza, że większość
informacji separacyjnej zawarta jest w LD1.}

\textcolor{ciemnyczerwony}{geminik Analiza wag pokazała, że największe wartości bezwzględne
współczynników w funkcjach dyskryminacyjnych LDA wykazują zmienne V3,
V7, V8, V11 oraz V12. To one charakteryzują się największym wkładem w
separację i najlepiej różnicują obserwacje. Ponieważ analiza została
przeprowadzona na danych ustandaryzowanych, wielkości te bezpośrednio
odzwierciedlają realną siłę dyskryminacyjną cech, a ich przeciwne znaki
odpowiadają za rozsuwanie klas w przeciwległe krańce przestrzeni.}

\textcolor{ciemnyczerwony}{Pierwsza funkcja dyskryminacyjna (LD1) wyjaśnia 68.75\% zmienności między
klasami, natomiast druga (LD2) 31.25\%}

\textcolor{ciemnyczerwony}{czat: Analiza LDA została wykorzystana do oceny zdolności
dyskryminacyjnych zmiennych. Największy wpływ na separację klas mają
zmienne V7, V8, V11, V12 oraz V3, ponieważ osiągnęły najwyższe wartości
bezwzględne współczynników funkcji dyskryminacyjnych.}

\textcolor{ciemnyczerwony}{Pierwsza funkcja dyskryminacyjna (LD1) odpowiada za 68.75\% całkowitej
separacji klas, natomiast druga funkcja (LD2) za 31.25\%. Oznacza to, że
większość informacji potrzebnej do rozróżniania klas zawiera się w LD1.}

\textcolor{ciemnyczerwony}{Dodatkowo analiza średnich grupowych wskazuje, że wybrane zmienne
przyjmują wyraźnie różne wartości w poszczególnych klasach, co
potwierdza ich wysoką zdolność predykcyjną.}

## Ocena dokładności klasyfikacji i porównanie metod

W dalszej częci raportu porówanym dzialanie algorytmów klasyfikujących
takich jak naive, tree, i knn na naszym zbuiioze wine. na poczatku
podzielimy zbior na dwa podzbiory pierwszy trrningowy nastepny uczacy.
Zbior uczacay bedzie zawierał 70% danych. Do podzialu zostala uzyta
bibiloteka caret zachowujaca proporcjie w danych.

od czacika troche madre

\textcolor{red}{[OPIS POJEDYNCZEGO PODZIAŁU (część wymogu 2d): zarys JEST już w akapicie wyżej (70\%, \texttt{createDataPartition}, caret, proporcje klas), ale w błędach i z placeholderem „od czacika troche madre" do usunięcia. Pełniejsza, poprawna wersja siedzi PONIŻEJ w komentarzu HTML (\texttt{<!-- ... -->}) i NIE renderuje się w PDF. CO ZROBIĆ: scalić to w jeden poprawny akapit (po polsku, bez błędów), a duplikaty – placeholder i komentarze HTML – skasować. Treść: podział 70/30 \texttt{createDataPartition} z zachowaniem proporcji klas; standaryzacja cech (k-NN działa na odległościach); dla każdej metody macierz pomyłek + błąd na zbiorze uczącym i testowym, a różnica między nimi mówi o przeuczeniu; k-NN liczymy dla $k=5$.]}

<!-- W celu oceny skuteczności klasyfikatora kNN dokonano podziału zbioru danych na część uczącą (70%) oraz testową (30%) przy użyciu funkcji createDataPartition, zapewniającej zachowanie proporcji klas w obu zbiorach. -->

<!-- Dane wejściowe zostały poddane standaryzacji, co jest konieczne w przypadku algorytmu k-NN, ponieważ opiera się on na miarach odległości. -->

<!-- Następnie przeprowadzono klasyfikację dla zbioru uczącego oraz testowego przy ustalonej wartości parametru k = 5. Otrzymano macierze pomyłek oraz wartości błędu klasyfikacji. -->

<!-- Błąd na zbiorze uczącym był niższy niż na zbiorze testowym, co jest zjawiskiem typowym i wynika z dopasowania modelu do danych uczących. Błąd na zbiorze testowym stanowi bardziej wiarygodną ocenę jakości klasyfikatora, ponieważ odnosi się do danych niewykorzystywanych podczas uczenia. -->

<!-- Różnica między błędem treningowym i testowym pozwala ocenić stopień przeuczenia modelu (overfitting). -->

```{r podzial-zb-na-pod-zb, echo=FALSE, warning=FALSE}
library(caret)

set.seed(67)

index <- createDataPartition(dane2[,1], p = 0.7, list = FALSE)

train <- dane2[index, ]
test  <- dane2[-index, ]

```

```{r knn-klasyfikacja, echo=FALSE}
library(class)

train_x <- scale(train[, -1])
test_x  <- scale(test[, -1],
                 center = attr(train_x, "scaled:center"),
                 scale  = attr(train_x, "scaled:scale"))

train_y <- train[,1]
test_y  <- test[,1]

knn_pred_test <- knn(train_x, test_x, train_y, k = 5)

knn_pred_train <- knn(train_x, train_x, train_y, k = 5)

```

```{r funkcja-tabela-cm, echo=FALSE}
# macierz pomyłek jako tabela (Część 2)
tabela_cm <- function(pred, ref, caption) {
  cm <- table(Rzeczywiste = ref, Prognozowane = pred)
  kable(cm, booktabs = TRUE, caption = caption) %>%
    kable_styling(full_width = FALSE,
                  latex_options = c("striped", "HOLD_position"),
                  stripe_color = "gray!10")
}
```

```{r ocena-knn-train, echo=FALSE}
tabela_cm(knn_pred_train, train_y, "Macierz pomyłek -- k-NN, zbiór uczący")
```

```{r ocena-knn-test, echo=FALSE}
tabela_cm(knn_pred_test,  test_y,  "Macierz pomyłek -- k-NN, zbiór testowy")
```

Powyzsza tabela zawira wyniki dziala klasyfikatora knn dla 5 sa saidów
dla widzimy ze macierz pomylek dla train i test nie zawiera maskowania
dancyh na przekatnych znajduje sie wiekszosc informacji oraz blad
klasyfikacji dla train wynosi 2.3 %b a dla tets 5.7 % wartosci sa
relatywnie zblizone do siebie co swiadczy ze mdoel nie jest
przetrenowany. (tu sie zastanawiam czy czegos cjeszce nie odaodac z tych
wyników)

```{r tree-klasyfikacja, echo=FALSE}
library(rpart)
#library(rpart.plot)

tree <- rpart(as.factor(train[,1]) ~ ., data = train, method = "class")

tree_pred_test <- predict(tree, test, type = "class")

tree_pred_train <- predict(tree, train, type = "class")
```

```{r tree-ocena-train, echo=FALSE}
tabela_cm(tree_pred_train, train[,1], "Macierz pomyłek -- drzewo, zbiór uczący")
```

```{r tree-ocena-test, echo=FALSE}
tabela_cm(tree_pred_test,  test[,1],  "Macierz pomyłek -- drzewo, zbiór testowy")
```

Otrzymane wyniki swiadcza o bezblednej klasyikacji zarowno na zbiorze
uczacym jak i testowym, co swiadczy od bardzi=o dobrych wlasnoscich
kalsyfikaycjnych algorytmu drzew decyzyjnych. Z uwagi na fakt podzial
dancyh na zbior uczaci i testowy zostały wykonany porawnie a wynik 100%
wystepuje ronwiez na danych testowych, mozmy wykluczyc przetrenowanie
modelu. - tego nie jestem pewna

```{r naive-bayes-klasyfikacja, echo=FALSE, warning=FALSE}
library(e1071)

nb <- naiveBayes(as.factor(train[,1]) ~ ., data = train)

nb_pred_test <- predict(nb, test)

nb_pred_train <- predict(nb, train)

```

```{r bayes-ocena-train, echo=FALSE}
tabela_cm(nb_pred_train, train[,1], "Macierz pomyłek -- naive Bayes, zbiór uczący")
```

```{r bayes-ocena-test, echo=FALSE}
tabela_cm(nb_pred_test,  test[,1],  "Macierz pomyłek -- naive Bayes, zbiór testowy")
```

Wyniki kalsyfikacji dla modelu naive bayes dla zbioru uczącego wykazuja
100% dokladnosci model bezlednie dopasował dane, natomiast wynik bledu
dla ziboru testoego wynosi 1.92 co siwaddczy o bradzo dobrym dzialaniu
modelu i braku przetrenowania go. Rowniez nie wsytepuje zjawisko
maskowania klas na przekatnej macierzy znajduje sie zdecydowania
wieksozc danych.

Nastepnei w celu porwniaia dziala algorytmow przeprowadizmy
kalsyfikacjie lecz zastoswujemy bardziej zaawansowany scheamt oceny
dokładnosci. Uzylismy metoy cross validation.

```{r funkcja-tabela-wynikow, echo=FALSE}
# wyniki strojenia modelu caret::train jako tabela (Część 2)
tabela_wynikow <- function(model, caption) {
  kable(model$results[, names(model$results)[1:2]], booktabs = TRUE, digits = 3, row.names = FALSE,
        caption = caption) %>%
    kable_styling(full_width = FALSE,
                  latex_options = c("striped", "scale_down", "HOLD_position"),
                  stripe_color = "gray!10")
}
```

```{r wielokrotny-podzial-knn, echo=FALSE}
library(caret)

set.seed(67)

train_cv <- train
train_cv$Class <- as.factor(train_cv[,1])
train_cv <- train_cv[, -1]

ctrl <- trainControl(method = "cv", number = 10)

knn_cv <- train(
  Class ~ .,
  data = train_cv,
  method = "knn",
  trControl = ctrl,
  tuneLength = 5,
  preProcess = c("center", "scale") # k-NN wymaga standaryzacji (jak przy pojedynczym podziale)
)

tabela_wynikow(knn_cv, "Wyniki 10-krotnej walidacji krzyżowej -- k-NN (wg parametru k)")
#cor(train_x)
```

tu tabele na innym podzbiorze do prowniani

```{r rozne-cech-ale-robimy-to-samo, echo=FALSE}
train_small <- train_cv[, c("V3","V7","V8","V11","V12","Class")]

knn_small <- train(
  Class ~ .,
  data = train_small,
  method = "knn",
  trControl = ctrl,
  tuneLength = 5,
  preProcess = c("center", "scale") # standaryzacja jak w pełnym modelu k-NN
)

tabela_wynikow(knn_small, "Wyniki CV -- k-NN na podzbiorze cech V3, V7, V8, V11, V12")
```

\textcolor{red}{[DO PRZEPISANIA: do CV k-NN dodano standaryzację (\texttt{preProcess}), bo wcześniej jej brakowało, a przy pojedynczym podziale była. Teraz CV k-NN daje najlepszy wynik (k=`r knn_cv$results$k[which.max(knn_cv$results$Accuracy)]`) ok. `r round(100 * max(knn_cv$results$Accuracy), 1)`\%, czyli zbliżony do pojedynczego podziału (ok. `r round(100 * (1 - mean(knn_pred_test != test_y)), 1)`\%), a NIE 74\%. Dlatego poniższa interpretacja jest nieaktualna i wymaga zmiany: (1) spadek do 74\% NIE wynikał z optymizmu pojedynczego podziału, tylko z braku standaryzacji w CV; teraz oba schematy są spójne; (2) dokładność najlepszego k to ok. `r round(100 * max(knn_cv$results$Accuracy), 1)`\%, a nie 74\%; (3) zdanie, że dokładność „generalnie rośnie wraz z k", jest błędne — po standaryzacji najlepsze jest k=`r knn_cv$results$k[which.max(knn_cv$results$Accuracy)]`.]}

\textcolor{ciemnyczerwony}{Wyniki uzyskane metodą cross-validation odnoszą się do zbioru
treningowego, który został wielokrotnie dzielony na części uczące i
walidacyjne. W związku z tym stanowią one bardziej stabilną ocenę modelu
niż pojedynczy wynik na zbiorze treningowym, ale nadal nie są to wyniki
na niezależnym zbiorze testowym.}

\textcolor{ciemnyczerwony}{W przypadku pojedynczego podziału uzyskano bardzo wysoką dokładność
klasyfikacji na poziomie około 94\% dla k = 5. Wynik ten może być jednak
obarczony dużą zmiennością, ponieważ zależy od konkretnego losowego
podziału danych.}

\textcolor{ciemnyczerwony}{Natomiast zastosowanie 10-krotnej walidacji krzyżowej dało bardziej
stabilną ocenę skuteczności modelu, gdzie dla k = 5 uzyskano średnią
dokładność na poziomie około 74\%.}

\textcolor{ciemnyczerwony}{Różnica pomiędzy wynikami wskazuje, że pojedynczy podział może prowadzić
do zawyżenia oceny jakości klasyfikatora, natomiast walidacja krzyżowa
dostarcza bardziej wiarygodnej i uogólnionej oceny.}

\textcolor{ciemnyczerwony}{Zaobserwowano również, że wraz ze wzrostem wartości parametru k
dokładność klasyfikacji generalnie rośnie, co sugeruje, że większa
liczba sąsiadów stabilizuje decyzje klasyfikatora i zmniejsza wpływ
szumu w danych.}

\textcolor{ciemnyczerwony}{Następnie w tabeli przedstawiono wyniki klasyfikatora k-NN dla różnych wartości parametru k na zmniejszonym zbiorze cech. Najwyższą wartość accuracy uzyskano dla k = 9. Zaobserwowano również, że wartości accuracy na podzbiorze cech są niższe niż w przypadku pełnego zestawu danych. Wskazuje to, że redukcja liczby cech ogranicza ilość informacji dostępnej dla modelu, co wpływa na pogorszenie jakości klasyfikacji.}

```{r wielokrotny-podzial-drzewo, echo=FALSE}
tree_cv <- train(
  Class ~ .,
  data = train_cv,
  method = "rpart",
  trControl = ctrl
)

tabela_wynikow(tree_cv, "Wyniki 10-krotnej walidacji krzyżowej -- drzewo (wg parametru cp)")

```

```{r rozne-cechy-drzewo, echo=FALSE}

tree_small <- train(
  Class ~ .,
  data = train_small,
  method = "rpart",
  trControl = ctrl
)

tabela_wynikow(tree_small, "Wyniki CV -- drzewo na podzbiorze cech V3, V7, V8, V11, V12")
```

\textcolor{red}{[CO TU NAPISAĆ: porównanie drzewa na pojedynczym podziale vs w 10-krotnej CV. Zaznaczyć, że 100\% na pojedynczym teście jest zbyt optymistyczne (mały zbiór testowy / korzystny podział) i dlatego sięgamy po CV. Podać najlepsze \texttt{cp} oraz odpowiadającą dokładność i Kappa z CV (najlepiej inline R z obiektu \texttt{tree\_cv}), oraz wniosek, że zbyt duże \texttt{cp} = za mocne przycinanie i spadek jakości. (Sprawdzone: najlepsze \texttt{cp} ok. 0.079, dokładność ok. 88.1\%, Kappa ok. 0.821 – wartości wpisane na sztywno w akapicie niżej (88.7\%, 0.831) są lekko nieaktualne; inline R z \texttt{tree\_cv} to naprawi.)]}

W pojedynczym podzale accuracy wynioso 100 dla teset set. \textcolor{ciemnyczerwony}{Wynik ten
wskazuje na bardzo wysoką skuteczność modelu drzewa decyzyjnego, jednak
należy interpretować go ostrożnie, ponieważ może on wynikać z
korzystnego podziału danych, niewielkiej liczby obserwacji w zbiorze
testowym lub łatwej separowalności klas.}

\textcolor{ciemnyczerwony}{W celu oceny skuteczności drzewa decyzyjnego zastosowano metodę
10-krotnej walidacji krzyżowej (10-fold cross-validation). Model CART
testował różne wartości parametru cp (complexity parameter), który
kontroluje stopień przycinania drzewa i jego złożoność.}

\textcolor{ciemnyczerwony}{Najlepszy wynik uzyskano dla cp = 0.0789, dla którego model osiągnął
dokładność klasyfikacji na poziomie około 88.7\% oraz współczynnik Kappa
równy 0.831. Oznacza to bardzo dobrą zgodność klasyfikacji oraz wysoką
zdolność modelu do poprawnego rozróżniania klas.}

\textcolor{ciemnyczerwony}{Wraz ze wzrostem wartości parametru cp obserwowano spadek skuteczności
modelu, co wskazuje, że zbyt silne przycinanie drzewa prowadzi do utraty
informacji i pogorszenia jakości klasyfikacji.}

```{r wielokrotny-podzial-bayes, echo=FALSE, warning=FALSE}
nb_cv <- train(
  Class ~ .,
  data = train_cv,
  method = "nb",
  trControl = ctrl
)

wyniki <- nb_cv$results[, c("usekernel", "Accuracy")]

colnames(wyniki) <- c("Use kernel", "Accuracy")

kable(wyniki,
      booktabs = TRUE,
      digits = 3,
      row.names = FALSE,
      caption = "Wyniki 10-krotnej walidacji krzyżowej -- Naive Bayes") %>%
  kable_styling(
    full_width = FALSE,
    latex_options = c("striped", "scale_down", "HOLD_position"),
    stripe_color = "gray!10"
  )

```

```{r rozne-cechy-naive-bayes, echo=FALSE}

nb_small <- train(
  Class ~ .,
  data = train_small,
  method = "nb",
  trControl = ctrl
)

wyniki <- nb_small$results[, c("usekernel", "Accuracy")]

colnames(wyniki) <- c("Use kernel", "Accuracy")

kable(wyniki,
      booktabs = TRUE,
      digits = 3,
      row.names = FALSE,
      caption = "Wyniki CV -- Naive Bayes na podzbiorze cech V3, V7, V8, V11, V12") %>%
  kable_styling(
    full_width = FALSE,
    latex_options = c("striped", "scale_down", "HOLD_position"),
    stripe_color = "gray!10"
  )
```

\textcolor{red}{[CO TU NAPISAĆ: wynik naive Bayes w CV — który wariant lepszy (z czy bez estymacji jądrowej, \texttt{usekernel}), jaka dokładność i Kappa (są już inline R — zostawić), oraz interpretacja: wysoka skuteczność oznacza, że przy założeniu niezależności cech klasy są dobrze separowalne. Dobrze też porównać z wynikiem naive Bayes na pojedynczym podziale.]}

\textcolor{ciemnyczerwony}{W celu oceny skuteczności klasyfikatora Naive Bayes zastosowano
10-krotną walidację krzyżową. Model testował dwa warianty: z estymacją
jądrową (usekernel = TRUE) oraz bez niej (usekernel = FALSE).}

\textcolor{ciemnyczerwony}{Najlepszy wynik uzyskano dla modelu bez estymacji jądrowej, który
osiągnął dokładność klasyfikacji na poziomie około
`r round(100 * nb_cv$results$Accuracy[which.max(nb_cv$results$Accuracy)], 1)`\%
oraz współczynnik Kappa równy
`r round(nb_cv$results$Kappa[which.max(nb_cv$results$Accuracy)], 3)`.
Oznacza to bardzo wysoką skuteczność klasyfikatora oraz bardzo dobrą
zgodność przewidywań z rzeczywistymi klasami.}

\textcolor{ciemnyczerwony}{Wyniki wskazują, że klasy w analizowanym zbiorze danych są dobrze
separowalne przy założeniu niezależności zmiennych, co sprzyja wysokiej
skuteczności modelu Naive Bayes.}

## Różne paramtery i podzbiory cech
one przeniosone wyzej lepiej porwnywac 

```{r rozne-cech-ale-robimy-to-samo-wyxej, echo=FALSE}
# train_small <- train_cv[, c("V3","V7","V8","V11","V12","Class")]
# 
# knn_small <- train(
#   Class ~ .,
#   data = train_small,
#   method = "knn",
#   trControl = ctrl,
#   tuneLength = 5,
#   preProcess = c("center", "scale") # standaryzacja jak w pełnym modelu k-NN
# )
# 
# tabela_wynikow(knn_small, "Wyniki CV -- k-NN na podzbiorze cech V3, V7, V8, V11, V12")
```

```{r rozne-cechy-drzewo-wyzej, echo=FALSE}

# tree_small <- train(
#   Class ~ .,
#   data = train_small,
#   method = "rpart",
#   trControl = ctrl
# )
# 
# tabela_wynikow(tree_small, "Wyniki CV -- drzewo na podzbiorze cech V3, V7, V8, V11, V12")
```


\textcolor{red}{[DO NAPISANIA -- komentarz do tabel na podzbiorze cech: porównać dokładność modeli na pełnym zestawie cech vs na podzbiorze V3, V7, V8, V11, V12 dla każdej z metod (k-NN, drzewo, naive Bayes); napisać, czy ograniczenie cech pomogło, zaszkodziło, czy nie zmieniło wyników. (Sprawdzone w CV: ograniczenie cech wyraźnie pogarsza k-NN (z ok. 97\% do ok. 88\%) i naive Bayes (z ok. 98\% do ok. 90\%), a drzewo prawie bez zmian (z ok. 88\% do ok. 87\%).)]}

## Podsumowanie

\textcolor{red}{[DO NAPISANIA -- końcowe wnioski (Zadanie 2f), wymagane w treści listy. Odpowiedzieć na trzy pytania: (1) dla jakiego podzbioru cech i jakich parametrów (np. k w k-NN, cp w drzewie, usekernel w naive Bayes) wyniki są najlepsze; (2) która metoda klasyfikacji wypada najlepiej, a która najgorzej na zbiorze wine; (3) czy wybór schematu oceny (pojedynczy podział vs walidacja krzyżowa) wpłynął na wnioski o skuteczności metod. Można podeprzeć się tabelami wyżej. (Sprawdzone w R, CV pełny zestaw cech: naive Bayes ok. 97.6\% (najlepszy), k-NN ok. 96.9\%, drzewo ok. 88.1\% (najsłabsze); najlepsze parametry: k-NN \texttt{k=5}, drzewo \texttt{cp} ok. 0.079, naive Bayes \texttt{usekernel=FALSE}; pełny zestaw cech lepszy od podzbioru dla wszystkich metod poza drzewem; po dodaniu standaryzacji do CV oba schematy dają spójny ranking – wybór schematu NIE zmienia wniosków, jedynie pojedynczy podział był zbyt optymistyczny dla drzewa (100\% vs 88\% w CV).)]}
