---
title: "Sprawozdanie 3"
subtitle: "Eksploracja danych"
author: "Emilia Porczyńska, Michał Szostak"
date: "`r Sys.Date()`"
output:
  bookdown::pdf_document2:
    toc: true
    fig_caption: yes
    fig_width: 5
    fig_height: 4
    number_sections: true
    keep_tex: false
header-includes:
  - \usepackage[utf8]{inputenc}
  - \usepackage[polish]{babel}
  - \usepackage{graphicx}
  - \usepackage{xcolor}
  - \usepackage{hyperref}
  - \usepackage{floatrow}
  - \floatsetup[table]{capposition=bottom}
  - \usepackage{caption}
  - \definecolor{setosa}{HTML}{833FE7}
  - \definecolor{versicolor}{HTML}{5D00BE}
  - \definecolor{virginica}{HTML}{A68DE5}
fontsize: 12pt
---

```{r setup, echo=FALSE, warning=FALSE, message=FALSE}
library(datasets)
library(ggplot2)
library(knitr)
library(kableExtra)
library(dplyr)
library(showtext) # żeby były polskie znaki na wykresach
showtext_auto()   #

knitr::opts_chunk$set(fig.pos = "H", out.extra = "", cache = TRUE)

kolor_tla_legendy <- "#F5FDFF"
```

\newpage

# Część 1 – klasyfikacja

## Wstęp

Mamy zbiór danych zawierający wyniki pomiarów przedstawicieli trzech gatunków irysów: \textcolor{setosa}{\textit{Iris setosa}}, \textcolor{versicolor}{\textit{Iris versicolor}} oraz \textcolor{virginica}{\textit{Iris virginica}}. Pomiary dotyczą długości oraz szerokości poszczególnych części kwiatu – działki kielicha (ang. *sepal*) oraz płatka (ang. *petal*). Naszym zadaniem będzie klasyfikowanie garunku płatka na podstwie modelu regresji liniowej. Zmiennymi objaśniajacymi beda chechy opisują kawiaty (Pl, Pw, Sl, Sw), naromiast zmienną objasnianą będzie gatunek. Cel dla zbioru testowego dopasowoac gatunek i ocenic jakosc klasyfikatora. Dla 3 klas .

```{r irysy, echo=FALSE, cache=FALSE, out.width="32%", fig.show="hold", fig.align="center", fig.cap="\\textcolor{setosa}{\\textit{Iris setosa}} (\\textcolor{magenta}{\\href{https://commons.wikimedia.org/wiki/File:Irissetosa1.jpg}{źródło}}), \\textcolor{versicolor}{\\textit{Iris versicolor}} (\\textcolor{magenta}{\\href{https://commons.wikimedia.org/wiki/File:Blue_Flag,_Ottawa.jpg}{źródło}}) oraz \\textcolor{virginica}{\\textit{Iris virginica}} (\\textcolor{magenta}{\\href{https://commons.wikimedia.org/wiki/File:Iris_virginica_2.jpg}{źródło}})"}

# ściągnięcie zdjęć irysów w kodzie żeby nie potrzeba było plików
linki_do_irysow <- c(
  setosa     = "https://commons.wikimedia.org/wiki/Special:FilePath/Irissetosa1.jpg?width=800",
  versicolor = "https://commons.wikimedia.org/wiki/Special:FilePath/Blue_Flag,_Ottawa.jpg?width=800",
  virginica  = "https://commons.wikimedia.org/wiki/Special:FilePath/Iris_virginica_2.jpg?width=800"
)
zdjecia_irysow <- file.path(tempdir(), paste0("iris_", names(linki_do_irysow), ".jpg"))

for (i in seq_along(linki_do_irysow))
  if (!file.exists(zdjecia_irysow[i]))
    download.file(linki_do_irysow[i], zdjecia_irysow[i], mode = "wb", quiet = TRUE,
                  headers = c("User-Agent" = "Eksploracja-danych-spr3 (Rmd render)"))

# dziwny kod z nieokreślonego źródła który przycina zdjęcia żeby były kwadratowe
for (p in zdjecia_irysow) {
  img <- magick::image_read(p)
  bok <- min(magick::image_info(img)$width, magick::image_info(img)$height)
  magick::image_write(
    magick::image_crop(img, magick::geometry_area(bok, bok), gravity = "Center"),
    p
  )
}

knitr::include_graphics(zdjecia_irysow)
```

## Opis danych

```{r setup-1, echo=FALSE, warning=FALSE, message=FALSE}
dane <- iris
kolory_gatunkow <- c(setosa = "#9B72EF", versicolor = "#713DC5", virginica = "#C3B1F7")
#kolor_granic <- "#AB0046"
```

W naszych danych znajdują się pomiary `r nrow(dane)` irysów`r if (length(unique(table(dane$Species))) == 1) paste0(", po ", unique(table(dane$Species)), " z każdego gatunku") else ""`. Dla każdego z nich mamy wyniki czterech pomiarów, oraz informację o tym do którego gatunku należy:

```{r tabela-cech, echo=FALSE, warning=FALSE, message=FALSE}
tab_cechy <- data.frame(
  Typ = sapply(dane, class),
  Opis = c(
    "długość działki kielicha (w cm)",
    "szerokość działki kielicha (w cm)",
    "długość płatka (w cm)",
    "szerokość płatka (w cm)",
    "gatunek irysa (\\textcolor{setosa}{\\textit{setosa}}/\\textcolor{versicolor}{\\textit{versicolor}}/\\textcolor{virginica}{\\textit{virginica}})"
  )
)


kable(tab_cechy,
      caption = "Typy oraz opisy cech",
      booktabs = TRUE,
      escape = FALSE,
      align = "l") %>%
  kable_styling(full_width = FALSE,
                latex_options = c("striped", "scale_down", "hold_position"),
                stripe_color = "gray!10"
)
```

Wartości pomiarów prezentują się następująco:

```{r podsumowanie-danych, echo=FALSE, warning=FALSE, message=FALSE}
tab_summary <- summary(dane[, setdiff(names(dane), "Species")]) # Species nie pokazujemy bo już znamy
tab_summary[is.na(tab_summary)] <- "" # usunięcie niepotrzebnych "NA" zaśmiecających tabelę
tab_summary <- gsub("\\s*:\\s*", ": ", tab_summary) # naprawienie zepsutych dwukropków
tab_summary <- tab_summary[rowSums(tab_summary != "") > 0, ] # usunięcie pustych wierszy

kable(tab_summary, booktabs = TRUE,
      caption = "Podsumowanie danych") %>%
  kable_styling(latex_options = c("striped", "scale_down", "HOLD_position"), stripe_color = "gray!10")
```

## Podział danych na zbiór uczący i testowy 

Następnie w celu oceny jakości dziąłnaia klasyfikatora podzielilismy zbior danych na zbior uczący i zbiro testowy w stosunku 1 do 2.

```{r podzial-uczacy-testowy, echo=FALSE}
set.seed(67)

n <- nrow(dane)
train_index <- sample(1:n, size = round(2/3 * n))

train_set <- dane[train_index, ]
test_set <- dane[-train_index, ]
```

## Konstrukcja klasyfikatora i wyznaczanie prognoz

Na podstawie zbioru tran bedziemy estymowac baramtry modelu i nastepnie sprawdzac i jakos dopasowania do wartosci gatunku. Dla zbiory testowaego i wyuczonych parametrów bedziemy dopasujemy gatunek kwiata.

```{r klasyfikacja-train, echo=FALSE}

X.train <- cbind(1, train_set[,1:4])
X.train <- as.matrix(X.train)

etykietki.klas <- train_set$Species

K <- length(unique(etykietki.klas))
n.train <- nrow(train_set)

Y.train <- matrix(0, nrow = n.train, ncol = K)

etykietki.num <- as.numeric(etykietki.klas)

for(k in 1:K)
  Y.train[etykietki.num == k, k] <- 1

B.hat <- solve(t(X.train) %*% X.train) %*%
         t(X.train) %*% Y.train

Y.hat.train <- X.train %*% B.hat
pred.train <- apply(Y.hat.train, 1, which.max)
```

```{r klasyfikacja-test, echo=FALSE}
X.test <- cbind(1, test_set[,1:4])
X.test <- as.matrix(X.test)

Y.hat.test <- X.test %*% B.hat
pred.test <- apply(Y.hat.test, 1, which.max)
```

## Ocena klasyfikacji


```{r macierz-pomylek-train, echo=FALSE, warning=FALSE}
conf.train <- table(
  Rzeczywiste = train_set$Species,
  Prognozowane = levels(train_set$Species)[pred.train]
)

conf.train

blad.train <- mean(
  pred.train != as.numeric(train_set$Species)
)

blad.train
```
```{r macierz-pomylek-test, echo=FALSE, warning=FALSE}

conf.test <- table(
  Rzeczywiste = test_set$Species,
  Prognozowane = levels(test_set$Species)[pred.test]
)

conf.test

blad.test <- mean(
  pred.test != as.numeric(test_set$Species)
)

blad.test

```
## Model liniowy dla rozszerzonej przestrzeni klas

```{r nowy-data-frame, echo=FALSE,warning=FALSE}

train.poly <- data.frame(
  PL = train_set$Petal.Length,
  PW = train_set$Petal.Width,
  SL = train_set$Sepal.Length,
  SW = train_set$Sepal.Width
)

train.poly$PL2 <- train.poly$PL^2
train.poly$PW2 <- train.poly$PW^2
train.poly$SL2 <- train.poly$SL^2
train.poly$SW2 <- train.poly$SW^2

train.poly$PL_PW <- train.poly$PL * train.poly$PW
train.poly$PL_SW <- train.poly$PL * train.poly$SW
train.poly$PL_SL <- train.poly$PL * train.poly$SL
train.poly$PW_SL <- train.poly$PW * train.poly$SL
train.poly$PW_SW <- train.poly$PW * train.poly$SW
train.poly$SL_SW <- train.poly$SL * train.poly$SW

test.poly <- data.frame(
  PL = test_set$Petal.Length,
  PW = test_set$Petal.Width,
  SL = test_set$Sepal.Length,
  SW = test_set$Sepal.Width
)

test.poly$PL2 <- test.poly$PL^2
test.poly$PW2 <- test.poly$PW^2
test.poly$SL2 <- test.poly$SL^2
test.poly$SW2 <- test.poly$SW^2

test.poly$PL_PW <- test.poly$PL * test.poly$PW
test.poly$PL_SW <- test.poly$PL * test.poly$SW
test.poly$PL_SL <- test.poly$PL * test.poly$SL
test.poly$PW_SL <- test.poly$PW * test.poly$SL
test.poly$PW_SW <- test.poly$PW * test.poly$SW
test.poly$SL_SW <- test.poly$SL * test.poly$SW

```

```{r klasyfikacja-train-2, echo=FALSE}

X2.train <- cbind(1, train.poly[,1:14])
X2.train <- as.matrix(X2.train)

etykietki.klas <- train_set$Species

K <- length(unique(etykietki.klas))
n.train <- nrow(train_set)

Y.train <- matrix(0, nrow = n.train, ncol = K)

etykietki.num <- as.numeric(etykietki.klas)

for(k in 1:K)
  Y.train[etykietki.num == k, k] <- 1

B2.hat <- solve(t(X2.train) %*% X2.train) %*%
         t(X2.train) %*% Y.train

Y2.hat.train <- X2.train %*% B2.hat
pred2.train <- apply(Y2.hat.train, 1, which.max)
```

```{r klasyfikacja-test-2, echo=FALSE}
X2.test <- cbind(1, test.poly[,1:14])
X2.test <- as.matrix(X2.test)

Y2.hat.test <- X2.test %*% B2.hat
pred2.test <- apply(Y2.hat.test, 1, which.max)
```

```{r macierz-pomylek-train-2, echo=FALSE, warning=FALSE}
conf2.train <- table(
  Rzeczywiste = train_set$Species,
  Prognozowane = levels(train_set$Species)[pred2.train]
)

conf2.train

blad2.train <- mean(
  pred2.train != as.numeric(train_set$Species)
)

blad2.train
```

```{r macierz-pomylek-test-2, echo=FALSE, warning=FALSE}

conf2.test <- table(
  Rzeczywiste = test_set$Species,
  Prognozowane = levels(test_set$Species)[pred2.test]
)

conf2.test

blad2.test <- mean(
  pred2.test != as.numeric(test_set$Species)
)

blad2.test

```

# Częśc 2 - porównanie metod klasyfikacji

## Wstęp 

W następnej częsci raporu bedzimy pracowac na zbiorze danych Wine z bibloteki HDcalssif. Naszym zsadaniem będzie zastosanie i porpwnanaie algorytmów alsyifkacji takich jak metoda k-najblizszych sasiadów, drzewa klasyfikacyjnego oraz naiwnego klasyfikatora baysowskiego na zaimportoanej bazie danych.

## Opis i wstępna analiza dancyh

Baza danych na kótrej bedziemy pracować zawiera infomacje o wynikach analizy chemicznej win uprawianych w tych samych regionach Włoch, lecz pochodzacych z trzech róznych odmian. Chechą dzięki której bedziemy klasyfikować dane wino jest zmienna informująca o przynależnosci do odmainy wina.


```{r pobranie-danych, echo=FALSE}
library(HDclassif)
data(wine)

dane2 <- wine

```

Dane zaiwreją informacje o `r nrow(dane2)`winach, dal kazdego z nich mamy `r ncol(dane2)` cech. Checa class bedzie nas informowac o przynaleznosci do klasy natomiast klasyfikacji posłuży nam 13 pozostałych cefch.

```{r tebala-typow-cech-dane2, echo=FALSE}

tab_cechy_2 <- data.frame(
  Typ = sapply(wine, class),
  Opis = c(
    "przynależność do klasy wina",
    "zawartość alkoholu",
    "kwas jabłkowy",
    "zawartość popiołu",
    "alkaliczność popiołu",
    "zawartość magnezu",
    "łączna zawartość fenoli",
    "flawonoidy",
    "fenole niefławonoidowe",
    "proantocyjaniny",
    "intensywność barwy",
    "odcień koloru",
    "OD280/OD315 rozcieńczonych win",
    "zawartość proliny"
  )
)

# escape=FALSE -- żeby \textit zadziałał
rownames(tab_cechy_2) <- gsub("_", "\\\\_", rownames(tab_cechy_2))

kable(
  tab_cechy_2,
  caption = "Typy oraz opisy cech zbioru wine",
  booktabs = TRUE,
  escape = FALSE,
  align = "l"
) %>%
  kable_styling(
    full_width = FALSE,
    latex_options = c("striped", "HOLD_position"),
    stripe_color = "gray!10"
  ) %>%
  column_spec(2, width = "9cm")
```

Na podstawie powyższej tabeli można stwerdzic ze wszystkie typy zmiennych zostały prawidłowo zakodowane, poza zmienną class. Dla której zmienimi typ na facotr. 

W poniżejsz tabli znajdują się statystyki opisowe zmiennych, dzięki czemu możliwe jest wstępne zapoznanie się z danymi oraz identyfikacja podstawowych nieprawidłowości.

TUTAJ TRZEBA POPRAWIC TABELE BO JEST ZMIENIONIA NA FACTOR TA CLASS CECHA ALE W TEJ TAVELI GOWNO

```{r statystyki-opisowe-cech, echo=FALSE}
wine$class <- as.factor(dane2$class)

tab_summary_2 <- summary(dane2)
tab_summary_2[is.na(tab_summary_2)] <- "" # usunięcie niepotrzebnych "NA" zaśmiecających tabelę
# wine ma 14 kolumn -> dzielimy na 3 części
kawalki <- list(
  1:5,
  6:10,
  11:14
)

for (i in seq_along(kawalki)) {

  kawalek_tabeli <- tab_summary_2[, kawalki[[i]], drop = FALSE]

  # usunięcie pustych wierszy
  kawalek_tabeli <- kawalek_tabeli[
    rowSums(kawalek_tabeli != "") > 0,
    ,
    drop = FALSE
  ]

  caption_i <- if (i == length(kawalki)) {
    "Podsumowanie danych zbioru wine"
  } else {
    NULL
  }

  tabela <- kable(
    kawalek_tabeli,
    booktabs = TRUE,
    caption = caption_i
  ) %>%
    kable_styling(
      latex_options = c(
        "striped",
        "scale_down",
        "HOLD_position"
      )
    )

  print(tabela)
}
```
W danych nie występuja wartości NA. Na podstawie powyzszej tabeli moznarówniez stwierdzic brak występowania wartosic 0, poniewaz minimalna wartosc dla kazdej cechy jest rozna od 0.

```{r rozklad-klas, echo=FALSE}

library(ggplot2)

ggplot(dane2, aes(x = class)) +
  geom_bar(fill = "steelblue") +
  labs(title = "Rozkład klas w wine",
       x = "Klasa",
       y = "Liczność")

```
Na powyzszym wykresie widzimy roklad przynależlonci poszczególnych obserwacji do danej klasy. Mozemy zauważyc, ze najwiecej obserwacji nalezy do kalsy 2, natomist najmnej do klast 3.

Oznacza to, że występują pewne dysproporcje w liczebności klas, jednak nie są one skrajne.

Jeśli wszystkie obserwacje zostałyby przypisane do najczęściej występującej klasy (klasa 2), to błąd klasyfikacji wyniósłby:

$$ bląd = 1 - \frac{n_{max}}{n},  $$
gdzie:
n_{max} to liczba obserwacji na najliczniejszej klasie, a n to liczba wszystkich obserwacji.

Bład wynosi `r 1 - max(table(wine$class)) / nrow(wine)`.

Oznacza to, że około 60% obserwacji zostałoby błędnie sklasyfikowanych, a taki klasyfikator osiągnąłby jedynie około 40% skuteczności.

```{r wariancja-cech, echo=FALSE}
boxplot(dane2[, 2:14], col = rainbow(ncol(dane2)-1))
```
Na powyższym wykresie znajduja sie wykres wariancji dla wszystkich cech poza zmienną class. Możemy zauważyc, ze ostatnia zmienna cechuje sie najwyższą zmiennacia i konieczne jest zastrosowanie standaryzacji aby algorytmy klasyfikujące działy poprawnie.

```{r wariancaj-po-standaryzacji, echo=FALSE}
dane2_stand <- scale(dane2[, 2:14])
boxplot(dane2_stand, col = rainbow(ncol(dane2_stand)))
```
widzimy ze po standaryzacji zmeinne maja zblizone wariancjie, co pozytywnie wpłynie na dzialanie algorytmów.


```{r zmienne-najlepiej-roznicojace, echo=FALSE}

library(MASS)

model <- lda(class ~ ., data = wine)
model

```
największe wartości bezwzględne współczynników w funkcjach dyskryminacyjnych LDA.

W szczególności zmienne V3, V7, V8, V11 oraz V12 wykazują największy wkład w separację klas, co oznacza, że najlepiej różnicują obserwacje należące do różnych grup.

Pierwsza funkcja dyskryminacyjna (LD1) wyjaśnia 68.75% zmienności między klasami, natomiast druga (LD2) 31.25%, co oznacza, że większość informacji separacyjnej zawarta jest w LD1. 

## Ocena dokładności klasyfikacji i porównanie metod

