---
title: "Sprawozdanie 3"
subtitle: "Eksploracja danych"
author: "Emilia Porczyńska, Michał Szostak"
date: "`r Sys.Date()`"
output:
  bookdown::pdf_document2:
    toc: true
    fig_caption: yes
    fig_width: 5
    fig_height: 4
    number_sections: true
    keep_tex: false
header-includes:
  - \usepackage[utf8]{inputenc}
  - \usepackage[polish]{babel}
  - \usepackage{graphicx}
  - \usepackage{xcolor}
  - \usepackage{hyperref}
  - \usepackage{floatrow}
  - \floatsetup[table]{capposition=bottom}
  - \usepackage{caption}
  - \definecolor{setosa}{HTML}{833FE7}
  - \definecolor{versicolor}{HTML}{5D00BE}
  - \definecolor{virginica}{HTML}{A68DE5}
  - \definecolor{ciemnyczerwony}{HTML}{8B0000}
  - \definecolor{notatka}{HTML}{B8860B}
  - \definecolor{darkgreen}{HTML}{228B22}
  - \definecolor{barolo}{HTML}{933525}
  - \definecolor{grignolino}{HTML}{BD6065}
  - \definecolor{barbera}{HTML}{912061}
fontsize: 12pt
editor_options: 
  markdown: 
    wrap: 72
---

```{r setup, echo=FALSE, warning=FALSE, message=FALSE}
library(datasets)
library(ggplot2)
library(knitr)
library(kableExtra)
library(dplyr)
library(showtext) # żeby były polskie znaki na wykresach
library(HDclassif) # zbiór wine (Część 2)
library(MASS)      # lda (ranking cech różnicujących)
library(caret)     # podział danych i walidacja krzyżowa
library(class)     # k-NN
library(rpart)     # drzewa klasyfikacyjne
library(e1071)     # naive Bayes
showtext_auto()   #

knitr::opts_chunk$set(fig.pos = "H", out.extra = "", cache = TRUE, message = FALSE)

kolor_tla_legendy <- "#F5FDFF"
```

\newpage

# Część 1 – klasyfikacja

```{r setup-1, echo=FALSE, warning=FALSE, message=FALSE}
dane <- iris
kolory_gatunkow <- c(setosa = "#9B72EF", versicolor = "#713DC5", virginica = "#C3B1F7")
#kolor_granic <- "#AB0046"
```

## Wstęp

Pracujemy na tym samym zbiorze danych danych co w poprzednim
sprawozdaniu. Zbiór zawiera wyniki pomiarów przedstawicieli trzech
gatunków irysów: \textcolor{setosa}{\textit{Iris setosa}},
\textcolor{versicolor}{\textit{Iris versicolor}} oraz
\textcolor{virginica}{\textit{Iris virginica}}. Pomiary dotyczą długości
oraz szerokości poszczególnych części kwiatu – działki kielicha (ang.
*sepal*) oraz płatka (ang. *petal*). W przeciągu ostatniego miesiąca
wygląd kwiatów się nie zmienił i nadal wyglądają one tak:

```{r irysy-zdjecia, echo=FALSE, cache=FALSE, out.width="32%", fig.show="hold", fig.align="center", fig.cap="\\textcolor{setosa}{\\textit{Iris setosa}} (\\textcolor{magenta}{\\href{https://commons.wikimedia.org/wiki/File:Irissetosa1.jpg}{źródło}}), \\textcolor{versicolor}{\\textit{Iris versicolor}} (\\textcolor{magenta}{\\href{https://commons.wikimedia.org/wiki/File:Blue_Flag,_Ottawa.jpg}{źródło}}) oraz \\textcolor{virginica}{\\textit{Iris virginica}} (\\textcolor{magenta}{\\href{https://commons.wikimedia.org/wiki/File:Iris_virginica_2.jpg}{źródło}})"}

# ściągnięcie zdjęć irysów w kodzie żeby nie potrzeba było plików
linki_do_irysow <- c(
  setosa     = "https://commons.wikimedia.org/wiki/Special:FilePath/Irissetosa1.jpg?width=800",
  versicolor = "https://commons.wikimedia.org/wiki/Special:FilePath/Blue_Flag,_Ottawa.jpg?width=800",
  virginica  = "https://commons.wikimedia.org/wiki/Special:FilePath/Iris_virginica_2.jpg?width=800"
)
zdjecia_irysow <- file.path(tempdir(), paste0("iris_", names(linki_do_irysow), ".jpg"))
names(zdjecia_irysow) <- names(linki_do_irysow)

for (i in seq_along(linki_do_irysow))
  if (!file.exists(zdjecia_irysow[i]))
    download.file(linki_do_irysow[i], zdjecia_irysow[i], mode = "wb", quiet = TRUE,
                  headers = c("User-Agent" = "Eksploracja-danych-spr3 (Rmd render)"))

# kod który przycina zdjęcia żeby były kwadratowe bo ktoś kto ustawiał zdjęcia na wikipedii nie był perfekcjonistą i setosa jest innych wymiarów niż pozostałe
for (g in names(zdjecia_irysow)) {
  p <- zdjecia_irysow[g]
  img <- magick::image_read(p)
  if (g == "setosa") {
    img <- magick::image_crop(magick::image_resize(img, "x375"), "375x375+71+0")
  } else {
    bok <- min(magick::image_info(img)$width, magick::image_info(img)$height)
    img <- magick::image_crop(img, magick::geometry_area(bok, bok), gravity = "Center")
  }
  magick::image_write(img, p)
}

knitr::include_graphics(zdjecia_irysow)
```

## Przypomnienie struktury danych

W naszych danych znajdują się pomiary `r nrow(dane)`
irysów`r if (length(unique(table(dane$Species))) == 1) paste0(", po ", unique(table(dane$Species)), " z każdego gatunku") else ""`.
Dla każdego z nich mamy wyniki czterech pomiarów, oraz informację o tym
do którego gatunku należy:

```{r tabela-cech, echo=FALSE, warning=FALSE, message=FALSE}
tab_cechy <- data.frame(
  Typ = sapply(dane, class),
  Opis = c(
    "długość działki kielicha (w cm)",
    "szerokość działki kielicha (w cm)",
    "długość płatka (w cm)",
    "szerokość płatka (w cm)",
    "gatunek irysa (\\textcolor{setosa}{\\textit{setosa}}/\\textcolor{versicolor}{\\textit{versicolor}}/\\textcolor{virginica}{\\textit{virginica}})"
  )
)


kable(tab_cechy,
      caption = "Typy oraz opisy cech",
      booktabs = TRUE,
      escape = FALSE,
      align = "l") %>%
  kable_styling(full_width = FALSE,
                latex_options = c("striped", "scale_down", "hold_position"),
                stripe_color = "gray!10"
)
```

Wartości pomiarów prezentują się następująco:

```{r podsumowanie-danych, echo=FALSE, warning=FALSE, message=FALSE}
tab_summary <- summary(dane[, setdiff(names(dane), "Species")]) # Species nie pokazujemy bo już znamy
tab_summary[is.na(tab_summary)] <- "" # usunięcie niepotrzebnych "NA" zaśmiecających tabelę
tab_summary <- gsub("\\s*:\\s*", ": ", tab_summary) # naprawienie zepsutych dwukropków
tab_summary <- tab_summary[rowSums(tab_summary != "") > 0, ] # usunięcie pustych wierszy

kable(tab_summary, booktabs = TRUE,
      caption = "Podsumowanie danych") %>%
  kable_styling(latex_options = c("striped", "scale_down", "HOLD_position"), stripe_color = "gray!10")
```

## Podział danych na zbiór uczący i testowy

W celu oceny jakości działnaia klasyfikatora dzielimy zbiór danych na
zbiór uczący `train_set` i zbiór testowy `test_set` w proporcjach 1 do 2:

```{r podzial-uczacy-testowy}
set.seed(67) # ustawiamy seed losowania

n <- nrow(dane) # liczba obserwacji

# losujemy które obserwacje będą w zbiorze uczącym a które w testowym
train_index <- sample(1:n, size = round(2/3 * n))

# tworzymy osobne ramki danych dla obu zbiorów
train_set <- dane[train_index, ]
test_set <- dane[-train_index, ]
```

Zbiór uczący zawiera `r nrow(train_set)` obserwacji, a zbiór testowy `r nrow(test_set)`.

## Konstrukcja klasyfikatora i wyznaczanie prognoz

Będziemy konstruować klasyfikator oparty na regresji liniowej. W tym celu na podstawie zbioru uczącego (`train_set`) będziemy estymować parametry modelu.

Aby to zrobić, musimy najpierw zakodować klasy przy użyciu zmiennych binarnych (indykatory klas):

```{r klasyfikacja-indykatory}
etykietki.klas <- train_set$Species

K <- length(unique(etykietki.klas)) # liczba klas (gatunków)
n.train <- nrow(train_set)          # liczba obserwacji uczących

# tworzymy macierz wskaźników klas i przypisujemy jej odpowiednie wartości
Y.train <- matrix(0, nrow = n.train, ncol = K)
etykietki.num <- as.numeric(etykietki.klas)
for(k in 1:K)
  Y.train[etykietki.num == k, k] <- 1
```

Następnie estymujemy parametry modelu za pomocą zbioru uczącego:

```{r klasyfikacja-estymacja}
# macierz cech z dodatkową kolumną jedynek (wyraz wolny)
X.train <- as.matrix(cbind(1, train_set[,1:4]))

# estymacja współczynników metodą najmniejszych kwadratów: B=(X'X)^(-1) X'Y
B.hat <- solve(t(X.train) %*% X.train) %*%
         t(X.train) %*% Y.train
```

Dla każdej obserwacji – zarówno ze zbioru uczącego i testowego – liczymy estymowane indykatory klas:

```{r klasyfikacja-prognozy}
# dopasowane wskaźniki klas dla zbioru uczącego
Y.hat.train <- X.train %*% B.hat
pred.train <- apply(Y.hat.train, 1, which.max) # klasa = kolumna z największą wartością

# to samo dla zbioru testowego (kolumna jedynek jak w zbiorze uczącym)
X.test <- cbind(1, test_set[,1:4])
X.test <- as.matrix(X.test)

Y.hat.test <- X.test %*% B.hat
pred.test <- apply(Y.hat.test, 1, which.max)
```

## Ocena klasyfikacji

W celu oceny klasyfikacji wyliczamy macierz pomyłek (ang. *confusion matrix*) oraz
błąd klasyfikacji na zbiorze uczącym oraz testowym.

```{r macierz-pomylek-train, echo=FALSE, warning=FALSE}
# nazwy gatunków z kolorem i kursywą do nagłówków tabel pomyłek
gatunki_tex <- setNames(
  sprintf("\\textcolor{%s}{\\textit{%s}}", levels(dane$Species), levels(dane$Species)),
  levels(dane$Species)
)

conf.train <- table(
  Rzeczywiste = train_set$Species,
  Prognozowane = levels(train_set$Species)[pred.train]
)

blad.train <- mean(
  pred.train != as.numeric(train_set$Species)
)

# podmiana nazw poziomów na wersje kolorowane/kursywne (escape = FALSE w kable)
conf.train.tex <- conf.train
rownames(conf.train.tex) <- gatunki_tex[rownames(conf.train.tex)]
colnames(conf.train.tex) <- gatunki_tex[colnames(conf.train.tex)]

kable(conf.train.tex, booktabs = TRUE, escape = FALSE,
      caption = "Macierz pomyłek dla zbioru uczącego (model liniowy). Wiersz oznacza faktyczny gatunek, a kolumna estymowany.") %>%
  kable_styling(full_width = FALSE,
                latex_options = c("striped", "HOLD_position"),
                stripe_color = "gray!10")
```

Na powyższej tabeli widzimy wyniki dopasowania gatunków do
kwiatów. Błąd klasyfikacji (proporcja źle sklasyfikowanych obserwacji do wszystkich obserwacji) wynosi `r round(100*blad.train)`%. Taka wysoka wartość wynika z mylenia przez model gatunków \textcolor{versicolor}{\textit{versicolor}} oraz \textcolor{virginica}{\textit{virginica}} – jak na to że jest to zbiór uczący, sugeruje to że ciężko jest te gatunki rozdzielić.

Zjawisko maskowania klas nie występuje – gdyby występowało, któraś z klas byłaby przewidywana znacząco rzadziej niż występuje. W naszym przypadku tak nie jest. Pomaga nam to, że liczba $p = 4$ zmiennych objaśniających jest większa od liczby $K = 3$ klas, dzięki czemu „wymiarowość“ gra trochę na naszą korzyść.

```{r macierz-pomylek-test, echo=FALSE, warning=FALSE}
conf.test <- table(
  Rzeczywiste = test_set$Species,
  Prognozowane = levels(test_set$Species)[pred.test]
)

blad.test <- mean(
  pred.test != as.numeric(test_set$Species)
)

conf.test.tex <- conf.test
rownames(conf.test.tex) <- gatunki_tex[rownames(conf.test.tex)]
colnames(conf.test.tex) <- gatunki_tex[colnames(conf.test.tex)]

kable(conf.test.tex, booktabs = TRUE, escape = FALSE,
      caption = "Macierz pomyłek dla zbioru testowego (model liniowy). Wiersz oznacza faktyczny gatunek, a kolumna estymowany.") %>%
  kable_styling(full_width = FALSE,
                latex_options = c("striped", "HOLD_position"),
                stripe_color = "gray!10")
```


Dla zbioru testowego błąd klasyfikacji wynosi `r round(100*blad.test)`%;
zbliżona wartość błędów dla zbioru uczącego i testowego świadczy, że
model nie jest przetrenowany i dobrze klasyfikuje dane.

```{r funkcja-wykres-maskowania, echo=FALSE}
# funkcja rysująca wykres maskowania klas: dla każdego obiektu (uporządkowanego
# wg prawdziwego gatunku) rysujemy dopasowane wartości Y.hat dla wszystkich 3 klas
wykres_maskowania <- function(Y.hat, gatunki) {
  ord <- order(gatunki)
  M <- Y.hat[ord, ]
  colnames(M) <- levels(gatunki)
  n <- nrow(M)

  df_long <- data.frame(
    obiekt  = rep(seq_len(n), times = ncol(M)),
    Gatunek = factor(rep(colnames(M), each = n), levels = colnames(M)),
    wartosc = as.vector(M)
  )
  # linie pionowe oddzielające bloki klas
  granice <- cumsum(table(gatunki[ord]))
  granice <- head(granice, -1) + 0.5

  ggplot(df_long, aes(obiekt, wartosc, colour = Gatunek)) +
    geom_vline(xintercept = granice, linetype = "dashed", colour = "gray70") +
    geom_point() +
    scale_colour_manual(values = kolory_gatunkow) +
    labs(x = NULL,
         y = expression(hat(Y))) +
    theme_minimal(base_size = 11) +
    theme(legend.position = "top",
          legend.background = element_rect(fill = kolor_tla_legendy, colour = NA),
          axis.text.x = element_blank(),
          axis.ticks.x = element_blank())
}
```

```{r wykres-maskowania-lin, echo=FALSE, cache=FALSE, fig.cap="Wartości wskaźników klas $\\hat{Y}$ (estymatorów indykatorów) dla modelu liniowego (zbiór uczący). Oś $x$ nic nie oznacza i ma na celu tylko rozdzielenie gatunków. Od lewej: \\textcolor{setosa}{\\textit{setosa}}, \\textcolor{versicolor}{\\textit{versicolor}}, \\textcolor{virginica}{\\textit{virginica}}.", fig.width=6, fig.height=3.5}
wykres_maskowania(Y.hat.train, train_set$Species)
```

Na wykresie widać, że najlepszą separowalność uzyskano dla kwiatów z gatunku \textcolor{setosa}{\textit{setosa}}, o czym świadczą wysokie wartości wskaźników dla ich własnej klasy i niskie dla pozostałych.

W przypadku \textcolor{versicolor}{\textit{versicolor}} i \textcolor{virginica}{\textit{virginica}}, wartości wskaźników właściwych klas są niższe niż w przypadku \textcolor{setosa}{\textit{setosa}}, niewiele większe od wartości wskaźników o drugich najwyższych wartościach – wskaźników \textcolor{virginica}{\textit{virginica}} w przypadku \textcolor{versicolor}{\textit{versicolor}} oraz vice versa. Powoduje to trudność w rozróżnieniu przez model kwiatów tych dwóch gatunków, co zostało zauważone już przy macierzy pomyłek.

## Model liniowy dla rozszerzonej przestrzeni klas

Teraz przeprowadzimy klasyfikację gatunków irysów na rozszerzonej
przestrzeni cech. W tym celu zbudujemy nowy model liniowy dla tych cech. Nasza nowa
przestrzeń cech zawiera oryginalne zmienne $PL, PW, SL$ i $SW$ oraz składniki wielomianowe stopnia 2: $PL^2, PW^2, SL^2, SW^2, PL\cdot PW, PL\cdot SL, PL\cdot SW, PW\cdot SL, PW\cdot SW$ oraz $SL\cdot SW$.

Model konstruujemy analogicznie jak poprzednio z uprzednim dodaniem nowych cech.

```{r nowy-data-frame, echo=FALSE,warning=FALSE}

train.poly <- data.frame(
  PL = train_set$Petal.Length,
  PW = train_set$Petal.Width,
  SL = train_set$Sepal.Length,
  SW = train_set$Sepal.Width
)

train.poly$PL2 <- train.poly$PL^2
train.poly$PW2 <- train.poly$PW^2
train.poly$SL2 <- train.poly$SL^2
train.poly$SW2 <- train.poly$SW^2

train.poly$PL_PW <- train.poly$PL * train.poly$PW
train.poly$PL_SW <- train.poly$PL * train.poly$SW
train.poly$PL_SL <- train.poly$PL * train.poly$SL
train.poly$PW_SL <- train.poly$PW * train.poly$SL
train.poly$PW_SW <- train.poly$PW * train.poly$SW
train.poly$SL_SW <- train.poly$SL * train.poly$SW

test.poly <- data.frame(
  PL = test_set$Petal.Length,
  PW = test_set$Petal.Width,
  SL = test_set$Sepal.Length,
  SW = test_set$Sepal.Width
)

test.poly$PL2 <- test.poly$PL^2
test.poly$PW2 <- test.poly$PW^2
test.poly$SL2 <- test.poly$SL^2
test.poly$SW2 <- test.poly$SW^2

test.poly$PL_PW <- test.poly$PL * test.poly$PW
test.poly$PL_SW <- test.poly$PL * test.poly$SW
test.poly$PL_SL <- test.poly$PL * test.poly$SL
test.poly$PW_SL <- test.poly$PW * test.poly$SL
test.poly$PW_SW <- test.poly$PW * test.poly$SW
test.poly$SL_SW <- test.poly$SL * test.poly$SW

```

```{r klasyfikacja-train-2, echo=FALSE}

X2.train <- cbind(1, train.poly[,1:14])
X2.train <- as.matrix(X2.train)

etykietki.klas <- train_set$Species

K <- length(unique(etykietki.klas))
n.train <- nrow(train_set)

Y.train <- matrix(0, nrow = n.train, ncol = K)

etykietki.num <- as.numeric(etykietki.klas)

for(k in 1:K)
  Y.train[etykietki.num == k, k] <- 1

B2.hat <- solve(t(X2.train) %*% X2.train) %*%
         t(X2.train) %*% Y.train

Y2.hat.train <- X2.train %*% B2.hat
pred2.train <- apply(Y2.hat.train, 1, which.max)
```

```{r klasyfikacja-test-2, echo=FALSE}
X2.test <- cbind(1, test.poly[,1:14])
X2.test <- as.matrix(X2.test)

Y2.hat.test <- X2.test %*% B2.hat
pred2.test <- apply(Y2.hat.test, 1, which.max)
```

W celu porównania dokładności klasyfikacji modelu z poprzednim, przeanalizujemy wyniki klasyfikacji w podobny sposób jak wcześniejsze, zaczynając od analizy macierzy pomyłek oraz błędów klasyfikacji.

```{r macierz-pomylek-train-2, echo=FALSE, warning=FALSE}
conf2.train <- table(
  Rzeczywiste = train_set$Species,
  Prognozowane = levels(train_set$Species)[pred2.train]
)

blad2.train <- mean(
  pred2.train != as.numeric(train_set$Species)
)

kable(conf2.train, booktabs = TRUE,
      caption = "Macierz pomyłek dla zbioru uczącego (model wielomianowy)") %>%
  kable_styling(full_width = FALSE,
                latex_options = c("striped", "HOLD_position"),
                stripe_color = "gray!10")
```

Od razu widzimy lepszą separowalność gatunków dla samego zbioru uczącego niż w przypadku poprzedniego modelu – błąd klasyfikacji wynosi jedynie `r round(100*blad2.train)`% w porównaniu do wcześniejszych `r round(100*blad.train)`%. Sugeruje to, że zależności
gatunków między irysami nie są liniowe, ponieważ wprowadzenie dodatkowych
cech pozwoliło na lepsze odseparowanie klas.

Ponownie nie występuje zjawisko maskowania klas.

```{r macierz-pomylek-test-2, echo=FALSE, warning=FALSE}

conf2.test <- table(
  Rzeczywiste = test_set$Species,
  Prognozowane = levels(test_set$Species)[pred2.test]
)

blad2.test <- mean(
  pred2.test != as.numeric(test_set$Species)
)

kable(conf2.test, booktabs = TRUE,
      caption = "Macierz pomyłek dla zbioru testowego (model wielomianowy)") %>%
  kable_styling(full_width = FALSE,
                latex_options = c("striped", "HOLD_position"),
                stripe_color = "gray!10")
```

Na zbiorze testowym błąd klasyfikacji wynosi `r round(100*blad2.test)`%. Jest to gorszy wynik niż w zbiorze uczącym. Może to sugerować drobne przeuczenie modelu, lecz może równie dobrze być to błąd statystyczny wynikający z małej liczebności próby. Wynik ten wciąż jest lepszy od wyniku w poprzednim modelu (`r round(100*blad.test)`%).

```{r wykres-maskowania-poly, echo=FALSE, cache=FALSE, fig.cap="Wartości wskaźników klas $\\hat{Y}$ (estymatorów indykatorów) dla modelu wielomianowego (zbiór uczący). Oś $x$ nic nie oznacza i ma na celu tylko rozdzielenie gatunków. Od lewej: \\textcolor{setosa}{\\textit{setosa}}, \\textcolor{versicolor}{\\textit{versicolor}}, \\textcolor{virginica}{\\textit{virginica}}.", fig.width=6, fig.height=3.5}
wykres_maskowania(Y2.hat.train, train_set$Species)
```

W nowym modelu wykres wskaźników klas wygląda dużo przyjemniej. Dla wszystkich gatunków wartości właściwych wskaźników są prawie wszystkie w okolicy $1$, a niewłaściwych w okolicy $0$.

Wciąż jest odrobinę lepiej w przypadku \textcolor{setosa}{\textit{setosa}}, niż w przypadku \textcolor{versicolor}{\textit{versicolor}} i \textcolor{virginica}{\textit{virginica}}, lecz dwa ostatnie gatunki są o wiele lepiej traktowane niż w poprzednim modelu i tylko czasami są mylone.

Ogółem, model rozszerzony o składniki wielomianowe stopnia 2 radzi sobie lepiej z klasyfikacją niż model bez tych składników, co pozwala nam na lepszą klasyfikację gatunków naszych kwiatów i sprawia że jesteśmy szczęśliwsi.


# Część 2 - porównanie metod klasyfikacji

```{r setup2, echo=FALSE, warning=FALSE}
data(wine)

dane2 <- wine

# kolory odmian (klasa 1=Barolo, 2=Grignolino, 3=Barbera)
kolory_odmian     <- c(Barolo = "#C06554", Grignolino = "#E88E90", Barbera = "#B54C84") # wykres (jaśniejsze)
kolory_odmian_txt <- c(Barolo = "#933525", Grignolino = "#BD6065", Barbera = "#912061") # etykiety tekstowe (ciemniejsze)
# kolorowane nazwy odmian do nagłówków tabel (wymaga escape = FALSE)
odmiany_tex <- c(
  Barolo     = "\\textcolor{barolo}{\\textit{Barolo}}",
  Grignolino = "\\textcolor{grignolino}{\\textit{Grignolino}}",
  Barbera    = "\\textcolor{barbera}{\\textit{Barbera}}"
)

```

## Wstęp

W tej części raportu będziemy pracować na zbiorze danych `Wine` z R-pakietu `HDclassif`. Zbiór danych zawiera informacje o wynikach analizy chemicznej win uprawianych w tych samych regionach Włoch, lecz będących trzech różnych odmian.

W naszym zbiorze danych, ani na jego stronie nie ma informacji o tym jakie to są odmiany, jednak w [\textcolor{magenta}{innym wariancie zbioru}](https://search.r-project.org/CRAN/refmans/ContaminatedMixt/html/wine.html) są podane ich nazwy: \textcolor{barolo}{\textit{Barolo}}, \textcolor{grignolino}{\textit{Grignolino}} oraz \textcolor{barbera}{\textit{Barbera}}.

Naszym zadaniem będzie zastosowanie i porównanie algorytmów klasyfikacji k-najblizszych sasiadów, drzewa klasyfikacyjnego oraz naiwnego klasyfikatora Bayesowskiego na tym zbiorze danych.

Cechą według której będziemy klasyfikować wina jest zmienna informująca o przynależności do odmiany wina.

## Opis i wstępna analiza danych

Dane zawierają informacje o `r nrow(dane2)` winach. Dla każdego z nich mamy informacje o `r ncol(dane2)` cechach:

```{r tebala-typow-cech-dane2, echo=FALSE}

tab_cechy_2 <- data.frame(
  Typ = sapply(wine, class),
  Opis = c(
    "przynależność do klasy wina",
    "zawartość alkoholu",
    "kwas jabłkowy",
    "zawartość popiołu",
    "alkaliczność popiołu",
    "zawartość magnezu",
    "łączna zawartość fenoli",
    "flawonoidy",
    "fenole nieflawonoidowe",
    "proantocyjaniny",
    "intensywność barwy",
    "odcień koloru",
    "OD280/OD315 rozcieńczonych win",
    "zawartość proliny"
  )
)

# escape=FALSE -- żeby \textit zadziałał
rownames(tab_cechy_2) <- gsub("_", "\\\\_", rownames(tab_cechy_2))

kable(
  tab_cechy_2,
  caption = "Typy oraz opisy cech zbioru wine",
  booktabs = TRUE,
  escape = FALSE,
  align = "l"
) %>%
  kable_styling(
    full_width = FALSE,
    latex_options = c("striped", "HOLD_position"),
    stripe_color = "gray!10"
  ) %>%
  column_spec(2, width = "9cm")
```

Cecha `class` będzie nas informować o przynależności do klasy, natomiast do klasyfikacji posłuży nam `r ncol(dane2)-1` pozostałych cech dotyczących różnych parametrów wina. Zmienna `class` zawiera informacje o przynależności do jednej z `r length(unique(dane2$class))` klas, czyli odmian wina.

Porównując nasz zbiór ze wspomnianym wcześniej wariantem można się dowiedzieć, że klasa zakodowana u nas jako `1` to odmiana \textcolor{barolo}{\textit{Barolo}}, klasa zakodowana jako `2` to \textcolor{grignolino}{\textit{Grignolino}}, a klasa zakodowana jako `3` to \textcolor{barbera}{\textit{Barbera}}.

Zmieniamy odpowiednio etykiety w naszym zbiorze:

```{r etykiety-odmian}
dane2$class <- factor(
  dane2$class,
  labels = c("Barolo", "Grignolino", "Barbera")
)
```

Alternatywny zbiór zawiera także opisowe nazwy zmiennych, jednak zachowujemy nazwy numeryczne aby nie utrudniać pracy na danych.

Zmienne `V5` (zawartość magnezu) oraz `V13` (zawartość proliny) zostały wczytane jako `integer`. Wynika to z tego, że w danych występują jedynie wartości całkowite, prawdopodobnie z powodu zaokrąglenia. Wartości tych cech jak najbardziej mogłyby być niecałkowite, więc zmieniamy ich typ na `numeric`.

```{r zmiana-typow, echo=FALSE}
dane2$V5  <- as.numeric(dane2$V5)
dane2$V13 <- as.numeric(dane2$V13)
```

W poniższej tabeli znajdują się statystyki opisowe zmiennych, dzięki
którym możliwe będzie wstępne zapoznanie się z danymi oraz identyfikacja
podstawowych nieprawidłowości.

```{r statystyki-opisowe-cech, echo=FALSE, results='asis'}
tab_summary_2 <- summary(dane2)
tab_summary_2[is.na(tab_summary_2)] <- "" # usunięcie niepotrzebnych "NA" zaśmiecających tabelę
# wine ma 14 kolumn -> dzielimy na 3 części
kawalki <- list(
  1:5,
  6:10,
  11:14
)

for (i in seq_along(kawalki)) {

  kawalek_tabeli <- tab_summary_2[, kawalki[[i]], drop = FALSE]

  # usunięcie pustych wierszy
  kawalek_tabeli <- kawalek_tabeli[
    rowSums(kawalek_tabeli != "") > 0,
    ,
    drop = FALSE
  ]

  caption_i <- if (i == length(kawalki)) {
    "Podsumowanie danych zbioru wine"
  } else {
    NULL
  }

  tabela <- kable(
    kawalek_tabeli,
    booktabs = TRUE,
    caption = caption_i
  ) %>%
    kable_styling(
      latex_options = c(
        "striped",
        "scale_down",
        "HOLD_position"
      )
    )

  print(tabela)
}
```

W danych nie występuja wartości `NA`. Braki zakodowane w inny sposób raczej nie występują – na pewno nie występują braki zapisane jako $0$, ponieważ wartości $0$ nie występują wcale. 

W podsumowaniu możemy zauważyć także znacząco różną zmienność w przypadku zmiennej `V13` (zawartość proliny) niż w przypadku pozostałych zmiennych. Może to wskazywać na ewentualną potrzebę standaryzacji przy niektórych metodach.

```{r rozklad-klas, echo=FALSE, warning=FALSE, fig.cap="Rozkład liczności odmian w zbiorze \\texttt{wine}. Kolory słupków odpowiadają odmianom: \\textcolor{barolo}{\\textit{Barolo}}, \\textcolor{grignolino}{\\textit{Grignolino}}, \\textcolor{barbera}{\\textit{Barbera}}.", fig.width=5, fig.height=3}
ggplot(dane2, aes(x = class, fill = class)) +
  geom_bar() +
  scale_fill_manual(values = kolory_odmian, guide = "none") +
  labs(x = "Odmiana", y = "Liczność") +
  theme_minimal(base_size = 11) +
  theme(axis.text.x = element_text(colour = kolory_odmian_txt[levels(dane2$class)], face = "italic"))
```

Na powyższym wykresie widzimy rokład liczności odmian. Możemy zauważyć, że najwięcej obserwacji należy do odmiany \textcolor{grignolino}{\textit{Grignolino}}, natomiast najmniej do odmiany \textcolor{barbera}{\textit{Barbera}}. Róznice nie są jednak znaczące, liczności klas są w miarę zbalansowane.

```{r klasyfikator-max, echo=FALSE}
blad_klasyfikatora_max <- 1 - max(table(wine$class))/nrow(wine)
```

Klasyfikator przypisujący wszystkie obserwacje do najczęściej występującej klasy miałby błąd klasyfikacji na poziomie `r round(100*blad_klasyfikatora_max)`\%, czyli częściej by się mylił niż zgadywał dobrze.

Na poniższym wykresie znajduja sie roklad wariancji dla wszystkich cech ilościowych:

```{r wariancja-cech, echo=FALSE, fig.cap="Wykresy pudełkowe cech ilościowych przed standaryzacją.", fig.width=6, fig.height=4}
boxplot(dane2[, 2:14], col = rainbow(ncol(dane2)-1), las = 2)
```

Jak już zauważyliśmy wcześniej, zmienna `V13` (zawartość proliny) cechuje sie
znacznie wyższą zmiennością. W związku z tym konieczne jest zastosowanie standaryzacji aby
algorytmy klasyfikujące działy poprawnie.

```{r wariancaj-po-standaryzacji, echo=FALSE, fig.cap="Wykresy pudełkowe cech ilościowych po standaryzacji.", fig.width=6, fig.height=4}
dane2_stand <- scale(dane2[, 2:14])
boxplot(dane2_stand, col = rainbow(ncol(dane2_stand)), las = 2)
```

Widzimy, że po standaryzacji zmienne mają zbliżone wariancje, co
pozytywnie wpłynie na działanie algorytmów.

\textcolor{blue}{CO TO JEST TO LDAAAAAAAAAAA}

\textcolor{notatka}{[LDA – sekcja zostaje. DECYZJA WDROŻONA: \texttt{lda} liczymy na danych ustandaryzowanych. Powód: standaryzacja nie zmienia ani klasyfikacji (błąd resubstytucji = 0), ani udziałów LD1/LD2 (68.75\%/31.25\%) – zmienia tylko wielkości współczynników \texttt{model\$scaling}, czyli ranking cech, czyniąc go interpretowalnym i niezależnym od skali. Ranking na danych std (V7, V13, V12, V1, V10) pokrywa się z niezależnym rankingiem opisowym ($\eta^2$ z jednoczynnikowej ANOVA), podczas gdy surowe \texttt{lda} wypychało do topu cechy słabo separujące (V3, V8) – artefakt jednostek pomiaru. Podzbiór V7, V13, V12, V1, V10 wdrożony w całej Części 2; wariant „bez standaryzacji" odrzucony.]}

\textcolor{ciemnyczerwony}{W celu wskazania zmiennych o najlepszych zdolnościach dyskryminacyjnych
zastosowano model liniowej analizy dyskryminacyjnej (LDA) na danych
ustandaryzowanych. Model przekształca pierwotną przestrzeń cech w
przestrzeń o niższej wymiarowości ($K-1$, gdzie $K$ to liczba klas).
Ponieważ cechy wcześniej ustandaryzowano, wartości bezwzględne
współczynników funkcji dyskryminacyjnych odzwierciedlają realną siłę
dyskryminacyjną cech, a nie ich skalę (na surowych danych ranking byłby
zaburzony jednostkami pomiaru).}

```{r zmienne-najlepiej-roznicojace, echo=FALSE}
# standaryzujemy cechy przed LDA, żeby wielkości współczynników funkcji
# dyskryminacyjnych odzwierciedlały realną siłę dyskryminacyjną cech, a nie
# ich skalę (na surowych danych ranking jest zaburzony jednostkami pomiaru)
dane2_std <- dane2
dane2_std[, 2:14] <- scale(dane2[, 2:14])

model <- lda(class ~ ., data = dane2_std)

kable(model$scaling, booktabs = TRUE, digits = 3,
      caption = "Współczynniki funkcji dyskryminacyjnych LDA (LD1, LD2)") %>%
  kable_styling(full_width = FALSE,
                latex_options = c("striped", "HOLD_position"),
                stripe_color = "gray!10")
```

\textcolor{ciemnyczerwony}{Największy wkład w separację klas mają
zmienne V7 (flawonoidy), V13 (zawartość proliny), V12 (OD280/OD315
rozcieńczonych win), V1 (zawartość alkoholu) oraz V10 (intensywność
barwy) – to one najlepiej różnicują
obserwacje należące do różnych odmian. Pierwsza funkcja dyskryminacyjna
(LD1) wyjaśnia `r round(100*model$svd[1]^2/sum(model$svd^2), 2)`\%
zmienności między klasami, a druga (LD2)
`r round(100*model$svd[2]^2/sum(model$svd^2), 2)`\%, co oznacza, że
większość informacji separacyjnej zawarta jest w LD1. Ten zestaw pięciu
cech wykorzystamy dalej do porównania metod klasyfikacji na zmniejszonej
liczbie zmiennych.}

## Ocena dokładności klasyfikacji i porównanie metod

W dalszej częci raportu porówanym dzialanie algorytmów klasyfikujących
takich jak naive, tree, i knn na naszym zbuiioze wine. na poczatku
podzielimy zbior na dwa podzbiory pierwszy trrningowy nastepny uczacy.
Zbior uczacay bedzie zawierał 70% danych. Do podzialu zostala uzyta
bibiloteka caret zachowujaca proporcjie w danych.

od czacika troche madre

\textcolor{red}{[OPIS POJEDYNCZEGO PODZIAŁU (część wymogu 2d): zarys JEST już w akapicie wyżej (70\%, \texttt{createDataPartition}, caret, proporcje klas), ale w błędach i z placeholderem „od czacika troche madre" do usunięcia. Pełniejsza, poprawna wersja siedzi PONIŻEJ w komentarzu HTML (\texttt{<!-- ... -->}) i NIE renderuje się w PDF. CO ZROBIĆ: scalić to w jeden poprawny akapit (po polsku, bez błędów), a duplikaty – placeholder i komentarze HTML – skasować. Treść: podział 70/30 \texttt{createDataPartition} z zachowaniem proporcji klas; standaryzacja cech (k-NN działa na odległościach); dla każdej metody macierz pomyłek + błąd na zbiorze uczącym i testowym, a różnica między nimi mówi o przeuczeniu; k-NN liczymy dla $k=5$.]}

<!-- W celu oceny skuteczności klasyfikatora kNN dokonano podziału zbioru danych na część uczącą (70%) oraz testową (30%) przy użyciu funkcji createDataPartition, zapewniającej zachowanie proporcji klas w obu zbiorach. -->

<!-- Dane wejściowe zostały poddane standaryzacji, co jest konieczne w przypadku algorytmu k-NN, ponieważ opiera się on na miarach odległości. -->

<!-- Następnie przeprowadzono klasyfikację dla zbioru uczącego oraz testowego przy ustalonej wartości parametru k = 5. Otrzymano macierze pomyłek oraz wartości błędu klasyfikacji. -->

<!-- Błąd na zbiorze uczącym był niższy niż na zbiorze testowym, co jest zjawiskiem typowym i wynika z dopasowania modelu do danych uczących. Błąd na zbiorze testowym stanowi bardziej wiarygodną ocenę jakości klasyfikatora, ponieważ odnosi się do danych niewykorzystywanych podczas uczenia. -->

<!-- Różnica między błędem treningowym i testowym pozwala ocenić stopień przeuczenia modelu (overfitting). -->

```{r podzial-zb-na-pod-zb, echo=FALSE, warning=FALSE}
set.seed(67)

index <- createDataPartition(dane2[,1], p = 0.7, list = FALSE)

train <- dane2[index, ]
test  <- dane2[-index, ]

```

```{r knn-klasyfikacja, echo=FALSE}
train_x <- scale(train[, -1])
test_x  <- scale(test[, -1],
                 center = attr(train_x, "scaled:center"),
                 scale  = attr(train_x, "scaled:scale"))

train_y <- train[,1]
test_y  <- test[,1]

knn_pred_test <- knn(train_x, test_x, train_y, k = 5)

knn_pred_train <- knn(train_x, train_x, train_y, k = 5)

```

```{r funkcja-tabela-cm, echo=FALSE}
# macierz pomyłek jako tabela (Część 2); nazwy odmian kolorujemy w nagłówkach
tabela_cm <- function(pred, ref, caption) {
  cm <- table(Rzeczywiste = ref, Prognozowane = pred)
  rownames(cm) <- odmiany_tex[rownames(cm)]
  colnames(cm) <- odmiany_tex[colnames(cm)]
  kable(cm, booktabs = TRUE, escape = FALSE, caption = caption) %>%
    kable_styling(full_width = FALSE,
                  latex_options = c("striped", "HOLD_position"),
                  stripe_color = "gray!10")
}
```

```{r ocena-knn-train, echo=FALSE}
tabela_cm(knn_pred_train, train_y, "Macierz pomyłek -- k-NN, zbiór uczący")
```

```{r ocena-knn-test, echo=FALSE}
tabela_cm(knn_pred_test,  test_y,  "Macierz pomyłek -- k-NN, zbiór testowy")
```

Powyzsza tabela zawira wyniki dziala klasyfikatora knn dla 5 sa saidów
dla widzimy ze macierz pomylek dla train i test nie zawiera maskowania
dancyh na przekatnych znajduje sie wiekszosc informacji oraz blad
klasyfikacji dla train wynosi `r round(100*mean(knn_pred_train != train_y), 1)`\% a dla tets `r round(100*mean(knn_pred_test != test_y), 1)`\% wartosci sa
relatywnie zblizone do siebie co swiadczy ze mdoel nie jest
przetrenowany. (tu sie zastanawiam czy czegos cjeszce nie odaodac z tych
wyników)

```{r tree-klasyfikacja, echo=FALSE}
#library(rpart.plot)

tree <- rpart(as.factor(train[,1]) ~ ., data = train, method = "class")

tree_pred_test <- predict(tree, test, type = "class")

tree_pred_train <- predict(tree, train, type = "class")
```

```{r tree-ocena-train, echo=FALSE}
tabela_cm(tree_pred_train, train[,1], "Macierz pomyłek -- drzewo, zbiór uczący")
```

```{r tree-ocena-test, echo=FALSE}
tabela_cm(tree_pred_test,  test[,1],  "Macierz pomyłek -- drzewo, zbiór testowy")
```

Otrzymane wyniki swiadcza o bezblednej klasyikacji zarowno na zbiorze
uczacym jak i testowym, co swiadczy od bardzi=o dobrych wlasnoscich
kalsyfikaycjnych algorytmu drzew decyzyjnych. Z uwagi na fakt podzial
dancyh na zbior uczaci i testowy zostały wykonany porawnie a wynik `r round(100*mean(tree_pred_test == test[,1]))`\%
wystepuje ronwiez na danych testowych, mozmy wykluczyc przetrenowanie
modelu. - tego nie jestem pewna

```{r naive-bayes-klasyfikacja, echo=FALSE, warning=FALSE}
nb <- naiveBayes(as.factor(train[,1]) ~ ., data = train)

nb_pred_test <- predict(nb, test)

nb_pred_train <- predict(nb, train)

```

```{r bayes-ocena-train, echo=FALSE}
tabela_cm(nb_pred_train, train[,1], "Macierz pomyłek -- naive Bayes, zbiór uczący")
```

```{r bayes-ocena-test, echo=FALSE}
tabela_cm(nb_pred_test,  test[,1],  "Macierz pomyłek -- naive Bayes, zbiór testowy")
```

Wyniki kalsyfikacji dla modelu naive bayes dla zbioru uczącego wykazuja
`r round(100*mean(nb_pred_train == train[,1]))`\% dokladnosci model bezlednie dopasował dane, natomiast wynik bledu
dla ziboru testoego wynosi `r round(100*mean(nb_pred_test != test[,1]), 2)`\% co siwaddczy o bradzo dobrym dzialaniu
modelu i braku przetrenowania go. Rowniez nie wsytepuje zjawisko
maskowania klas na przekatnej macierzy znajduje sie zdecydowania
wieksozc danych.

Nastepnei w celu porwniaia dziala algorytmow przeprowadizmy
kalsyfikacjie lecz zastoswujemy bardziej zaawansowany scheamt oceny
dokładnosci. Uzylismy metoy cross validation.

```{r funkcja-tabela-wynikow, echo=FALSE}
# wyniki strojenia modelu caret::train jako tabela (Część 2)
tabela_wynikow <- function(model, caption) {
  kable(model$results[, names(model$results)[1:2]], booktabs = TRUE, digits = 3, row.names = FALSE,
        caption = caption) %>%
    kable_styling(full_width = FALSE,
                  latex_options = c("striped", "scale_down", "HOLD_position"),
                  stripe_color = "gray!10")
}
```

```{r wielokrotny-podzial-knn, echo=FALSE}
set.seed(67)

train_cv <- train
train_cv$Class <- as.factor(train_cv[,1])
train_cv <- train_cv[, -1]

ctrl <- trainControl(method = "cv", number = 10)

knn_cv <- train(
  Class ~ .,
  data = train_cv,
  method = "knn",
  trControl = ctrl,
  tuneLength = 5,
  preProcess = c("center", "scale") # k-NN wymaga standaryzacji (jak przy pojedynczym podziale)
)

tabela_wynikow(knn_cv, "Wyniki 10-krotnej walidacji krzyżowej -- k-NN (wg parametru k)")
#cor(train_x)
```

tu tabele na innym podzbiorze do prowniani

```{r rozne-cech-ale-robimy-to-samo, echo=FALSE}
train_small <- train_cv[, c("V7","V13","V12","V1","V10","Class")]

knn_small <- train(
  Class ~ .,
  data = train_small,
  method = "knn",
  trControl = ctrl,
  tuneLength = 5,
  preProcess = c("center", "scale") # standaryzacja jak w pełnym modelu k-NN
)

tabela_wynikow(knn_small, "Wyniki CV -- k-NN na podzbiorze cech V7 (flawonoidy), V13 (zawartość proliny), V12 (OD280/OD315 rozcieńczonych win), V1 (zawartość alkoholu), V10 (intensywność barwy)")
```

\textcolor{ciemnyczerwony}{Wyniki uzyskane metodą cross-validation odnoszą się do zbioru
treningowego, który został wielokrotnie dzielony na części uczące i
walidacyjne. W związku z tym stanowią one bardziej stabilną ocenę modelu
niż pojedynczy wynik na zbiorze treningowym, ale nadal nie są to wyniki
na niezależnym zbiorze testowym.}

\textcolor{ciemnyczerwony}{W przypadku pojedynczego podziału k-NN dla k = 5 uzyskano dokładność
klasyfikacji na zbiorze testowym na poziomie
`r round(100*mean(knn_pred_test == test_y), 1)`\%. Wynik ten może być
jednak obarczony dużą zmiennością, ponieważ zależy od konkretnego
losowego podziału danych.}

\textcolor{ciemnyczerwony}{Zastosowanie 10-krotnej walidacji krzyżowej dało zbliżoną, równie
wysoką ocenę skuteczności – najlepszy wynik uzyskano dla
k = `r knn_cv$results$k[which.max(knn_cv$results$Accuracy)]`, ze średnią
dokładnością na poziomie `r round(100*max(knn_cv$results$Accuracy), 1)`\%.}

\textcolor{ciemnyczerwony}{Zbieżność obu ocen świadczy o tym, że wysoka skuteczność k-NN nie jest
artefaktem jednego korzystnego podziału. Walidacja krzyżowa pozostaje
przy tym oceną bardziej wiarygodną, ponieważ uśrednia wynik po wielu
podziałach danych.}

\textcolor{ciemnyczerwony}{Najlepszą dokładność osiągnięto dla niewielkiej liczby sąsiadów
(k = `r knn_cv$results$k[which.max(knn_cv$results$Accuracy)]`); dokładność
nie rośnie monotonicznie wraz z k – zbyt duże k nadmiernie wygładza
granice decyzyjne i pogarsza klasyfikację.}

\textcolor{ciemnyczerwony}{Następnie w tabeli przedstawiono wyniki k-NN dla różnych wartości parametru k na podzbiorze pięciu cech wybranych przez LDA – V7 (flawonoidy), V13 (zawartość proliny), V12 (OD280/OD315 rozcieńczonych win), V1 (zawartość alkoholu) oraz V10 (intensywność barwy). Najwyższą dokładność uzyskano dla k = `r knn_small$results$k[which.max(knn_small$results$Accuracy)]`, a jej poziom (`r round(100*max(knn_small$results$Accuracy), 1)`\%) jest zbliżony do wyniku na pełnym zestawie cech (`r round(100*max(knn_cv$results$Accuracy), 1)`\%). Oznacza to, że te pięć cech niesie niemal całą informację różnicującą klasy, więc redukcja wymiaru praktycznie nie pogarsza jakości klasyfikacji.}

```{r wielokrotny-podzial-drzewo, echo=FALSE}
tree_cv <- train(
  Class ~ .,
  data = train_cv,
  method = "rpart",
  trControl = ctrl
)

tabela_wynikow(tree_cv, "Wyniki 10-krotnej walidacji krzyżowej -- drzewo (wg parametru cp)")

```

```{r rozne-cechy-drzewo, echo=FALSE}

tree_small <- train(
  Class ~ .,
  data = train_small,
  method = "rpart",
  trControl = ctrl
)

tabela_wynikow(tree_small, "Wyniki CV -- drzewo na podzbiorze cech V7 (flawonoidy), V13 (zawartość proliny), V12 (OD280/OD315 rozcieńczonych win), V1 (zawartość alkoholu), V10 (intensywność barwy)")
```

W pojedynczym podzale accuracy wynioso `r round(100*mean(tree_pred_test == test[,1]))`\% dla teset set. \textcolor{ciemnyczerwony}{Wynik ten
wskazuje na bardzo wysoką skuteczność modelu drzewa decyzyjnego, jednak
należy interpretować go ostrożnie, ponieważ może on wynikać z
korzystnego podziału danych, niewielkiej liczby obserwacji w zbiorze
testowym lub łatwej separowalności klas.}

\textcolor{ciemnyczerwony}{W celu oceny skuteczności drzewa decyzyjnego zastosowano metodę
10-krotnej walidacji krzyżowej (10-fold cross-validation). Model CART
testował różne wartości parametru cp (complexity parameter), który
kontroluje stopień przycinania drzewa i jego złożoność.}

\textcolor{ciemnyczerwony}{Najlepszy wynik uzyskano dla cp = `r round(tree_cv$results$cp[which.max(tree_cv$results$Accuracy)], 4)`, dla którego model osiągnął
dokładność klasyfikacji na poziomie około `r round(100*max(tree_cv$results$Accuracy), 1)`\% oraz współczynnik Kappa
równy `r round(tree_cv$results$Kappa[which.max(tree_cv$results$Accuracy)], 3)`. Oznacza to bardzo dobrą zgodność klasyfikacji oraz wysoką
zdolność modelu do poprawnego rozróżniania klas.}

\textcolor{ciemnyczerwony}{Wraz ze wzrostem wartości parametru cp obserwowano spadek skuteczności
modelu, co wskazuje, że zbyt silne przycinanie drzewa prowadzi do utraty
informacji i pogorszenia jakości klasyfikacji.}

```{r wielokrotny-podzial-bayes, echo=FALSE, warning=FALSE}
# suppressWarnings: klaR (method="nb") ostrzega "Numerical 0 probability..."
# przy resamplingu; warning=FALSE w chunku tego nie łapie, więc tłumimy u źródła
nb_cv <- suppressWarnings(train(
  Class ~ .,
  data = train_cv,
  method = "nb",
  trControl = ctrl
))

wyniki <- nb_cv$results[, c("usekernel", "Accuracy")]

colnames(wyniki) <- c("Use kernel", "Accuracy")

kable(wyniki,
      booktabs = TRUE,
      digits = 3,
      row.names = FALSE,
      caption = "Wyniki 10-krotnej walidacji krzyżowej -- Naive Bayes") %>%
  kable_styling(
    full_width = FALSE,
    latex_options = c("striped", "scale_down", "HOLD_position"),
    stripe_color = "gray!10"
  )

```

```{r rozne-cechy-naive-bayes, echo=FALSE, warning=FALSE}

# suppressWarnings jak wyżej (klaR ostrzega o zerowych prawdopodobieństwach)
nb_small <- suppressWarnings(train(
  Class ~ .,
  data = train_small,
  method = "nb",
  trControl = ctrl
))

wyniki <- nb_small$results[, c("usekernel", "Accuracy")]

colnames(wyniki) <- c("Use kernel", "Accuracy")

kable(wyniki,
      booktabs = TRUE,
      digits = 3,
      row.names = FALSE,
      caption = "Wyniki CV -- Naive Bayes na podzbiorze cech V7 (flawonoidy), V13 (zawartość proliny), V12 (OD280/OD315 rozcieńczonych win), V1 (zawartość alkoholu), V10 (intensywność barwy)") %>%
  kable_styling(
    full_width = FALSE,
    latex_options = c("striped", "scale_down", "HOLD_position"),
    stripe_color = "gray!10"
  )
```

\textcolor{red}{[CO TU NAPISAĆ: wynik naive Bayes w CV — który wariant lepszy (z czy bez estymacji jądrowej, \texttt{usekernel}), jaka dokładność i Kappa (są już inline R — zostawić), oraz interpretacja: wysoka skuteczność oznacza, że przy założeniu niezależności cech klasy są dobrze separowalne. Dobrze też porównać z wynikiem naive Bayes na pojedynczym podziale.]}

\textcolor{ciemnyczerwony}{W celu oceny skuteczności klasyfikatora Naive Bayes zastosowano
10-krotną walidację krzyżową. Model testował dwa warianty: z estymacją
jądrową (usekernel = TRUE) oraz bez niej (usekernel = FALSE).}

\textcolor{ciemnyczerwony}{Najlepszy wynik uzyskano dla modelu bez estymacji jądrowej, który
osiągnął dokładność klasyfikacji na poziomie około
`r round(100 * nb_cv$results$Accuracy[which.max(nb_cv$results$Accuracy)], 1)`\%
oraz współczynnik Kappa równy
`r round(nb_cv$results$Kappa[which.max(nb_cv$results$Accuracy)], 3)`.
Oznacza to bardzo wysoką skuteczność klasyfikatora oraz bardzo dobrą
zgodność przewidywań z rzeczywistymi klasami.}

\textcolor{ciemnyczerwony}{Wyniki wskazują, że klasy w analizowanym zbiorze danych są dobrze
separowalne przy założeniu niezależności zmiennych, co sprzyja wysokiej
skuteczności modelu Naive Bayes.}

## Różne paramtery i podzbiory cech
one przeniosone wyzej lepiej porwnywac 

```{r rozne-cech-ale-robimy-to-samo-wyxej, echo=FALSE}
# train_small <- train_cv[, c("V7","V13","V12","V1","V10","Class")]
# 
# knn_small <- train(
#   Class ~ .,
#   data = train_small,
#   method = "knn",
#   trControl = ctrl,
#   tuneLength = 5,
#   preProcess = c("center", "scale") # standaryzacja jak w pełnym modelu k-NN
# )
# 
# tabela_wynikow(knn_small, "Wyniki CV -- k-NN na podzbiorze cech V7, V13, V12, V1, V10")
```

```{r rozne-cechy-drzewo-wyzej, echo=FALSE}

# tree_small <- train(
#   Class ~ .,
#   data = train_small,
#   method = "rpart",
#   trControl = ctrl
# )
# 
# tabela_wynikow(tree_small, "Wyniki CV -- drzewo na podzbiorze cech V7, V13, V12, V1, V10")
```


\textcolor{red}{[DO NAPISANIA -- komentarz do tabel na podzbiorze cech: porównać dokładność modeli na pełnym zestawie cech vs na podzbiorze V7, V13, V12, V1, V10 dla każdej z metod (k-NN, drzewo, naive Bayes); napisać, czy ograniczenie cech pomogło, zaszkodziło, czy nie zmieniło wyników. (Sprawdzone w CV dla NOWEGO podzbioru 5 najlepszych cech wg LDA: ograniczenie cech prawie nie zmienia wyników – k-NN ok. 97\% $\to$ ok. 98\%, naive Bayes ok. 98\% $\to$ ok. 97\%, drzewo ok. 88\% $\to$ ok. 89\%. Wniosek: te 5 cech niesie niemal całą informację różnicującą, więc redukcja wymiaru praktycznie nic nie kosztuje – inaczej niż przy starym podzbiorze, który wyraźnie psuł k-NN i NB.)]}

## Podsumowanie

\textcolor{red}{[DO NAPISANIA -- końcowe wnioski (Zadanie 2f), wymagane w treści listy. Odpowiedzieć na trzy pytania: (1) dla jakiego podzbioru cech i jakich parametrów (np. k w k-NN, cp w drzewie, usekernel w naive Bayes) wyniki są najlepsze; (2) która metoda klasyfikacji wypada najlepiej, a która najgorzej na zbiorze wine; (3) czy wybór schematu oceny (pojedynczy podział vs walidacja krzyżowa) wpłynął na wnioski o skuteczności metod. Można podeprzeć się tabelami wyżej. (Sprawdzone w R, CV pełny zestaw cech: naive Bayes ok. 97.6\% (najlepszy), k-NN ok. 96.9\%, drzewo ok. 88.1\% (najsłabsze); najlepsze parametry: k-NN \texttt{k=5}, drzewo \texttt{cp} ok. 0.079, naive Bayes \texttt{usekernel=FALSE}; po standaryzacji LDA podzbiór 5 najlepszych cech (V7, V13, V12, V1, V10) daje wyniki zbliżone do pełnego zestawu dla wszystkich metod (k-NN i NB praktycznie bez straty, drzewo bez zmian); po dodaniu standaryzacji do CV oba schematy dają spójny ranking – wybór schematu NIE zmienia wniosków, jedynie pojedynczy podział był zbyt optymistyczny dla drzewa (100\% vs 88\% w CV).)]}
