---
title: "Sprawozdanie 3"
subtitle: "Eksploracja danych"
author: "Emilia Porczyńska, Michał Szostak"
date: "`r Sys.Date()`"
output:
  bookdown::pdf_document2:
    toc: true
    fig_caption: yes
    fig_width: 5
    fig_height: 4
    number_sections: true
    keep_tex: false
header-includes:
  - \usepackage[utf8]{inputenc}
  - \usepackage[polish]{babel}
  - \usepackage{graphicx}
  - \usepackage{xcolor}
  - \usepackage{hyperref}
  - \usepackage{floatrow}
  - \floatsetup[table]{capposition=bottom}
  - \usepackage{caption}
  - \definecolor{setosa}{HTML}{833FE7}
  - \definecolor{versicolor}{HTML}{5D00BE}
  - \definecolor{virginica}{HTML}{A68DE5}
fontsize: 12pt
---

```{r setup, echo=FALSE, warning=FALSE, message=FALSE}
library(datasets)
library(ggplot2)
library(knitr)
library(kableExtra)
library(dplyr)
library(showtext) # żeby były polskie znaki na wykresach
showtext_auto()   #

knitr::opts_chunk$set(fig.pos = "H", out.extra = "", cache = TRUE)

kolor_tla_legendy <- "#F5FDFF"
```

\newpage

# Część 1 – klasyfikacja

## Wstęp

Mamy zbiór danych zawierający wyniki pomiarów przedstawicieli trzech gatunków irysów: \textcolor{setosa}{\textit{Iris setosa}}, \textcolor{versicolor}{\textit{Iris versicolor}} oraz \textcolor{virginica}{\textit{Iris virginica}}. Pomiary dotyczą długości oraz szerokości poszczególnych części kwiatu – działki kielicha (ang. *sepal*) oraz płatka (ang. *petal*). Naszym zadaniem będzie klasyfikowanie garunku płatka na podstwie modelu regresji liniowej. Zmiennymi objaśniajacymi beda chechy opisują kawiaty (Pl, Pw, Sl, Sw), naromiast zmienną objasnianą będzie gatunek. Cel dla zbioru testowego dopasowoac gatunek i ocenic jakosc klasyfikatora. Dla 3 klas .

```{r irysy, echo=FALSE, cache=FALSE, out.width="32%", fig.show="hold", fig.align="center", fig.cap="\\textcolor{setosa}{\\textit{Iris setosa}} (\\textcolor{magenta}{\\href{https://commons.wikimedia.org/wiki/File:Irissetosa1.jpg}{źródło}}), \\textcolor{versicolor}{\\textit{Iris versicolor}} (\\textcolor{magenta}{\\href{https://commons.wikimedia.org/wiki/File:Blue_Flag,_Ottawa.jpg}{źródło}}) oraz \\textcolor{virginica}{\\textit{Iris virginica}} (\\textcolor{magenta}{\\href{https://commons.wikimedia.org/wiki/File:Iris_virginica_2.jpg}{źródło}})"}

# ściągnięcie zdjęć irysów w kodzie żeby nie potrzeba było plików
linki_do_irysow <- c(
  setosa     = "https://commons.wikimedia.org/wiki/Special:FilePath/Irissetosa1.jpg?width=800",
  versicolor = "https://commons.wikimedia.org/wiki/Special:FilePath/Blue_Flag,_Ottawa.jpg?width=800",
  virginica  = "https://commons.wikimedia.org/wiki/Special:FilePath/Iris_virginica_2.jpg?width=800"
)
zdjecia_irysow <- file.path(tempdir(), paste0("iris_", names(linki_do_irysow), ".jpg"))

for (i in seq_along(linki_do_irysow))
  if (!file.exists(zdjecia_irysow[i]))
    download.file(linki_do_irysow[i], zdjecia_irysow[i], mode = "wb", quiet = TRUE,
                  headers = c("User-Agent" = "Eksploracja-danych-spr3 (Rmd render)"))

# dziwny kod z nieokreślonego źródła który przycina zdjęcia żeby były kwadratowe
for (p in zdjecia_irysow) {
  img <- magick::image_read(p)
  bok <- min(magick::image_info(img)$width, magick::image_info(img)$height)
  magick::image_write(
    magick::image_crop(img, magick::geometry_area(bok, bok), gravity = "Center"),
    p
  )
}

knitr::include_graphics(zdjecia_irysow)
```

## Opis danych

```{r setup-1, echo=FALSE, warning=FALSE, message=FALSE}
dane <- iris
kolory_gatunkow <- c(setosa = "#9B72EF", versicolor = "#713DC5", virginica = "#C3B1F7")
#kolor_granic <- "#AB0046"
```

W naszych danych znajdują się pomiary `r nrow(dane)` irysów`r if (length(unique(table(dane$Species))) == 1) paste0(", po ", unique(table(dane$Species)), " z każdego gatunku") else ""`. Dla każdego z nich mamy wyniki czterech pomiarów, oraz informację o tym do którego gatunku należy:

```{r tabela-cech, echo=FALSE, warning=FALSE, message=FALSE}
tab_cechy <- data.frame(
  Typ = sapply(dane, class),
  Opis = c(
    "długość działki kielicha (w cm)",
    "szerokość działki kielicha (w cm)",
    "długość płatka (w cm)",
    "szerokość płatka (w cm)",
    "gatunek irysa (\\textcolor{setosa}{\\textit{setosa}}/\\textcolor{versicolor}{\\textit{versicolor}}/\\textcolor{virginica}{\\textit{virginica}})"
  )
)


kable(tab_cechy,
      caption = "Typy oraz opisy cech",
      booktabs = TRUE,
      escape = FALSE,
      align = "l") %>%
  kable_styling(full_width = FALSE,
                latex_options = c("striped", "scale_down", "hold_position"),
                stripe_color = "gray!10"
)
```

Wartości pomiarów prezentują się następująco:

```{r podsumowanie-danych, echo=FALSE, warning=FALSE, message=FALSE}
tab_summary <- summary(dane[, setdiff(names(dane), "Species")]) # Species nie pokazujemy bo już znamy
tab_summary[is.na(tab_summary)] <- "" # usunięcie niepotrzebnych "NA" zaśmiecających tabelę
tab_summary <- gsub("\\s*:\\s*", ": ", tab_summary) # naprawienie zepsutych dwukropków
tab_summary <- tab_summary[rowSums(tab_summary != "") > 0, ] # usunięcie pustych wierszy

kable(tab_summary, booktabs = TRUE,
      caption = "Podsumowanie danych") %>%
  kable_styling(latex_options = c("striped", "scale_down", "HOLD_position"), stripe_color = "gray!10")
```

### Podział danych na zbiór uczący i testowy 

Następnie w celu oceny jakości dziąłnaia klasyfikatora podzielilismy zbior danych na zbior uczący i zbiro testowy w stosunku 1 do 2.

```{r podzial-uczacy-testowy, echo=FALSE}
set.seed(67)

n <- nrow(dane)
train_index <- sample(1:n, size = round(2/3 * n))

train_set <- dane[train_index, ]
test_set <- dane[-train_index, ]
```

### Konstrukcja klasyfikatora i wyznaczanie prognoz

Na podstawie zbioru tran bedziemy estymowac baramtry modelu i nastepnie sprawdzac i jakos dopasowania do wartosci gatunku. Dla zbiory testowaego i wyuczonych parametrów bedziemy dopasujemy gatunek kwiata.

```{r klasyfikacja-train, echo=FALSE}

X.train <- cbind(1, train_set[,1:4])
X.train <- as.matrix(X.train)

etykietki.klas <- train_set$Species

K <- length(unique(etykietki.klas))
n.train <- nrow(train_set)

Y.train <- matrix(0, nrow = n.train, ncol = K)

etykietki.num <- as.numeric(etykietki.klas)

for(k in 1:K)
  Y.train[etykietki.num == k, k] <- 1

B.hat <- solve(t(X.train) %*% X.train) %*%
         t(X.train) %*% Y.train

Y.hat.train <- X.train %*% B.hat
pred.train <- apply(Y.hat.train, 1, which.max)
```

```{r klasyfikacja-test, echo=FALSE}
X.test <- cbind(1, test_set[,1:4])
X.test <- as.matrix(X.test)

Y.hat.test <- X.test %*% B.hat
pred.test <- apply(Y.hat.test, 1, which.max)
```

### Ocena klasyfikacji


```{r macierz-pomylek-train, echo=FALSE, warning=FALSE}
conf.train <- table(
  Rzeczywiste = train_set$Species,
  Prognozowane = levels(train_set$Species)[pred.train]
)

conf.train

blad.train <- mean(
  pred.train != as.numeric(train_set$Species)
)

blad.train
```
```{r macierz-pomylek-test, echo=FALSE, warning=FALSE}

conf.test <- table(
  Rzeczywiste = test_set$Species,
  Prognozowane = levels(test_set$Species)[pred.test]
)

conf.test

blad.test <- mean(
  pred.test != as.numeric(test_set$Species)
)

blad.test

```
### Model liniowy dla rozszerzonej przestrzeni klas

```{r nowy-data-frame, echo=FALSE,warning=FALSE}

train.poly <- data.frame(
  PL = train_set$Petal.Length,
  PW = train_set$Petal.Width,
  SL = train_set$Sepal.Length,
  SW = train_set$Sepal.Width
)

train.poly$PL2 <- train.poly$PL^2
train.poly$PW2 <- train.poly$PW^2
train.poly$SL2 <- train.poly$SL^2
train.poly$SW2 <- train.poly$SW^2

train.poly$PL_PW <- train.poly$PL * train.poly$PW
train.poly$PL_SW <- train.poly$PL * train.poly$SW
train.poly$PL_SL <- train.poly$PL * train.poly$SL
train.poly$PW_SL <- train.poly$PW * train.poly$SL
train.poly$PW_SW <- train.poly$PW * train.poly$SW
train.poly$SL_SW <- train.poly$SL * train.poly$SW

test.poly <- data.frame(
  PL = test_set$Petal.Length,
  PW = test_set$Petal.Width,
  SL = test_set$Sepal.Length,
  SW = test_set$Sepal.Width
)

test.poly$PL2 <- test.poly$PL^2
test.poly$PW2 <- test.poly$PW^2
test.poly$SL2 <- test.poly$SL^2
test.poly$SW2 <- test.poly$SW^2

test.poly$PL_PW <- test.poly$PL * test.poly$PW
test.poly$PL_SW <- test.poly$PL * test.poly$SW
test.poly$PL_SL <- test.poly$PL * test.poly$SL
test.poly$PW_SL <- test.poly$PW * test.poly$SL
test.poly$PW_SW <- test.poly$PW * test.poly$SW
test.poly$SL_SW <- test.poly$SL * test.poly$SW

```

```{r klasyfikacja-train-2, echo=FALSE}

X2.train <- cbind(1, train.poly[,1:14])
X2.train <- as.matrix(X2.train)

etykietki.klas <- train_set$Species

K <- length(unique(etykietki.klas))
n.train <- nrow(train_set)

Y.train <- matrix(0, nrow = n.train, ncol = K)

etykietki.num <- as.numeric(etykietki.klas)

for(k in 1:K)
  Y.train[etykietki.num == k, k] <- 1

B2.hat <- solve(t(X2.train) %*% X2.train) %*%
         t(X2.train) %*% Y.train

Y2.hat.train <- X2.train %*% B2.hat
pred2.train <- apply(Y2.hat.train, 1, which.max)
```

```{r klasyfikacja-test-2, echo=FALSE}
X2.test <- cbind(1, test.poly[,1:14])
X2.test <- as.matrix(X2.test)

Y2.hat.test <- X2.test %*% B2.hat
pred2.test <- apply(Y2.hat.test, 1, which.max)
```

```{r macierz-pomylek-train-2, echo=FALSE, warning=FALSE}
conf2.train <- table(
  Rzeczywiste = train_set$Species,
  Prognozowane = levels(train_set$Species)[pred2.train]
)

conf2.train

blad2.train <- mean(
  pred2.train != as.numeric(train_set$Species)
)

blad2.train
```

```{r macierz-pomylek-test-2, echo=FALSE, warning=FALSE}

conf2.test <- table(
  Rzeczywiste = test_set$Species,
  Prognozowane = levels(test_set$Species)[pred2.test]
)

conf2.test

blad2.test <- mean(
  pred2.test != as.numeric(test_set$Species)
)

blad2.test

```
# Częśc 2 - porównanie metod klasyfikacji


