---
title: "Sprawozdanie 3"
subtitle: "Eksploracja danych"
author: "Emilia Porczyńska, Michał Szostak"
date: "`r Sys.Date()`"
output:
  bookdown::pdf_document2:
    toc: true
    fig_caption: yes
    fig_width: 5
    fig_height: 4
    number_sections: true
    keep_tex: false
header-includes:
  - \usepackage[utf8]{inputenc}
  - \usepackage[polish]{babel}
  - \usepackage{graphicx}
  - \usepackage{xcolor}
  - \usepackage{hyperref}
  - \usepackage{floatrow}
  - \floatsetup[table]{capposition=bottom}
  - \usepackage{caption}
  - \definecolor{setosa}{HTML}{833FE7}
  - \definecolor{versicolor}{HTML}{5D00BE}
  - \definecolor{virginica}{HTML}{A68DE5}
  - \definecolor{ciemnyczerwony}{HTML}{8B0000}
fontsize: 12pt
editor_options: 
  markdown: 
    wrap: 72
---

```{r setup, echo=FALSE, warning=FALSE, message=FALSE}
library(datasets)
library(ggplot2)
library(knitr)
library(kableExtra)
library(dplyr)
library(showtext) # żeby były polskie znaki na wykresach
showtext_auto()   #

knitr::opts_chunk$set(fig.pos = "H", out.extra = "", cache = TRUE, message = FALSE)

kolor_tla_legendy <- "#F5FDFF"
```

\newpage

# Część 1 – klasyfikacja

```{r setup-1, echo=FALSE, warning=FALSE, message=FALSE}
dane <- iris
kolory_gatunkow <- c(setosa = "#9B72EF", versicolor = "#713DC5", virginica = "#C3B1F7")
#kolor_granic <- "#AB0046"
```

## Wstęp

Pracujemy na tym samym zbiorze danych danych co w poprzednim
sprawozdaniu. Zbiór zawiera wyniki pomiarów przedstawicieli trzech
gatunków irysów: \textcolor{setosa}{\textit{Iris setosa}},
\textcolor{versicolor}{\textit{Iris versicolor}} oraz
\textcolor{virginica}{\textit{Iris virginica}}. Pomiary dotyczą długości
oraz szerokości poszczególnych części kwiatu – działki kielicha (ang.
*sepal*) oraz płatka (ang. *petal*). W przeciągu ostatniego miesiąca
wygląd kwiatów się nie zmienił i nadal wyglądają one tak:

```{r irysy-zdjecia, echo=FALSE, cache=FALSE, out.width="32%", fig.show="hold", fig.align="center", fig.cap="\\textcolor{setosa}{\\textit{Iris setosa}} (\\textcolor{magenta}{\\href{https://commons.wikimedia.org/wiki/File:Irissetosa1.jpg}{źródło}}), \\textcolor{versicolor}{\\textit{Iris versicolor}} (\\textcolor{magenta}{\\href{https://commons.wikimedia.org/wiki/File:Blue_Flag,_Ottawa.jpg}{źródło}}) oraz \\textcolor{virginica}{\\textit{Iris virginica}} (\\textcolor{magenta}{\\href{https://commons.wikimedia.org/wiki/File:Iris_virginica_2.jpg}{źródło}})"}

# ściągnięcie zdjęć irysów w kodzie żeby nie potrzeba było plików
linki_do_irysow <- c(
  setosa     = "https://commons.wikimedia.org/wiki/Special:FilePath/Irissetosa1.jpg?width=800",
  versicolor = "https://commons.wikimedia.org/wiki/Special:FilePath/Blue_Flag,_Ottawa.jpg?width=800",
  virginica  = "https://commons.wikimedia.org/wiki/Special:FilePath/Iris_virginica_2.jpg?width=800"
)
zdjecia_irysow <- file.path(tempdir(), paste0("iris_", names(linki_do_irysow), ".jpg"))
names(zdjecia_irysow) <- names(linki_do_irysow)

for (i in seq_along(linki_do_irysow))
  if (!file.exists(zdjecia_irysow[i]))
    download.file(linki_do_irysow[i], zdjecia_irysow[i], mode = "wb", quiet = TRUE,
                  headers = c("User-Agent" = "Eksploracja-danych-spr3 (Rmd render)"))

# kod który przycina zdjęcia żeby były kwadratowe bo ktoś kto ustawiał zdjęcia na wikipedii nie był perfekcjonistą i setosa jest innych wymiarów niż pozostałe
for (g in names(zdjecia_irysow)) {
  p <- zdjecia_irysow[g]
  img <- magick::image_read(p)
  if (g == "setosa") {
    img <- magick::image_crop(magick::image_resize(img, "x375"), "375x375+71+0")
  } else {
    bok <- min(magick::image_info(img)$width, magick::image_info(img)$height)
    img <- magick::image_crop(img, magick::geometry_area(bok, bok), gravity = "Center")
  }
  magick::image_write(img, p)
}

knitr::include_graphics(zdjecia_irysow)
```

## Przypomnienie struktury danych

W naszych danych znajdują się pomiary `r nrow(dane)`
irysów`r if (length(unique(table(dane$Species))) == 1) paste0(", po ", unique(table(dane$Species)), " z każdego gatunku") else ""`.
Dla każdego z nich mamy wyniki czterech pomiarów, oraz informację o tym
do którego gatunku należy:

```{r tabela-cech, echo=FALSE, warning=FALSE, message=FALSE}
tab_cechy <- data.frame(
  Typ = sapply(dane, class),
  Opis = c(
    "długość działki kielicha (w cm)",
    "szerokość działki kielicha (w cm)",
    "długość płatka (w cm)",
    "szerokość płatka (w cm)",
    "gatunek irysa (\\textcolor{setosa}{\\textit{setosa}}/\\textcolor{versicolor}{\\textit{versicolor}}/\\textcolor{virginica}{\\textit{virginica}})"
  )
)


kable(tab_cechy,
      caption = "Typy oraz opisy cech",
      booktabs = TRUE,
      escape = FALSE,
      align = "l") %>%
  kable_styling(full_width = FALSE,
                latex_options = c("striped", "scale_down", "hold_position"),
                stripe_color = "gray!10"
)
```

Wartości pomiarów prezentują się następująco:

```{r podsumowanie-danych, echo=FALSE, warning=FALSE, message=FALSE}
tab_summary <- summary(dane[, setdiff(names(dane), "Species")]) # Species nie pokazujemy bo już znamy
tab_summary[is.na(tab_summary)] <- "" # usunięcie niepotrzebnych "NA" zaśmiecających tabelę
tab_summary <- gsub("\\s*:\\s*", ": ", tab_summary) # naprawienie zepsutych dwukropków
tab_summary <- tab_summary[rowSums(tab_summary != "") > 0, ] # usunięcie pustych wierszy

kable(tab_summary, booktabs = TRUE,
      caption = "Podsumowanie danych") %>%
  kable_styling(latex_options = c("striped", "scale_down", "HOLD_position"), stripe_color = "gray!10")
```

## Podział danych na zbiór uczący i testowy

W celu oceny jakości działnaia klasyfikatora dzielimy zbiór danych na
zbiór uczący `train_set` i zbiór testowy `test_set` w proporcjach 1 do 2:

```{r podzial-uczacy-testowy}
set.seed(67) # ustawiamy seed losowania

n <- nrow(dane) # liczba obserwacji

# losujemy które obserwacje będą w zbiorze uczącym a które w testowym
train_index <- sample(1:n, size = round(2/3 * n))

# tworzymy osobne ramki danych dla obu zbiorów
train_set <- dane[train_index, ]
test_set <- dane[-train_index, ]
```

Zbiór uczący zawiera `r nrow(train_set)` obserwacji, a zbiór testowy `r nrow(test_set)`.

## Konstrukcja klasyfikatora i wyznaczanie prognoz

Na podstawie zbioru `train_set` będziemy estymować parametry modelu regresji liniowej w celu konstrukcji nastepnie
sprawdzac i jakosc dopasowania do wartosci prawdziwej gatunku. Dla
zbiory testowaego i wyuczonych parametrów bedziemy dopasujemy gatunek
kwiata.

\textcolor{red}{[WYMÓG 1c NIE jest spełniony. Kod jest \texttt{echo=FALSE}, więc w PDF nie widać nic poza tymi dwoma zniekształconymi zdaniami i tym placeholderem — metoda nie jest opisana. CO TRZEBA NAPISAĆ (kilka zdań): (1) że klasyfikator budujemy metodą regresji liniowej na zakodowanych binarnie klasach; (2) WYJAŚNIĆ kodowanie klas przez wskaźniki (\emph{class indicators}) — dla $K=3$ klas tworzymy macierz $Y$ o 3 kolumnach, gdzie w wierszu danego kwiatu jest 1 w kolumnie jego gatunku i 0 w pozostałych (treść listy wyraźnie tego wymaga — „Uwaga" przy 1c); (3) że estymujemy $\hat{B}=(X^\top X)^{-1}X^\top Y$, gdzie $X$ ma dodatkową kolumnę jedynek (wyraz wolny); (4) że dla nowego kwiatu liczymy $\hat{Y}=X\hat{B}$ i przypisujemy klasę o największej wartości (argmax wiersza). To samo trzeba zrobić dla zbioru uczącego i testowego. JAK: opisać to słowami nad chunkami \texttt{klasyfikacja-train}/\texttt{klasyfikacja-test} i usunąć ten placeholder oraz poprawić dwa zdania wyżej.]}

```{r klasyfikacja-train, echo=FALSE}

X.train <- cbind(1, train_set[,1:4])
X.train <- as.matrix(X.train)

etykietki.klas <- train_set$Species

K <- length(unique(etykietki.klas))
n.train <- nrow(train_set)

Y.train <- matrix(0, nrow = n.train, ncol = K)

etykietki.num <- as.numeric(etykietki.klas)

for(k in 1:K)
  Y.train[etykietki.num == k, k] <- 1

B.hat <- solve(t(X.train) %*% X.train) %*%
         t(X.train) %*% Y.train

Y.hat.train <- X.train %*% B.hat
pred.train <- apply(Y.hat.train, 1, which.max)
```

```{r klasyfikacja-test, echo=FALSE}
X.test <- cbind(1, test_set[,1:4])
X.test <- as.matrix(X.test)

Y.hat.test <- X.test %*% B.hat
pred.test <- apply(Y.hat.test, 1, which.max)
```

## Ocena klasyfikacji

nastepnei w celu oceny klasyfikacji została wyznaczona macierz pomyłek i
bład klasyfikacji na zbiorze uczacym oarz testowym.

```{r macierz-pomylek-train, echo=FALSE, warning=FALSE}
conf.train <- table(
  Rzeczywiste = train_set$Species,
  Prognozowane = levels(train_set$Species)[pred.train]
)

blad.train <- mean(
  pred.train != as.numeric(train_set$Species)
)

kable(conf.train, booktabs = TRUE,
      caption = "Macierz pomyłek dla zbioru uczącego (model liniowy)") %>%
  kable_styling(full_width = FALSE,
                latex_options = c("striped", "HOLD_position"),
                stripe_color = "gray!10")
```

Na powyzesz tablie widzmimy wyniki oceny dopaswoanie gatunkow do
kwiawtów. Analizuajc wyniki mozemy stwerdzic ze nie wystepuje zjawisko
maskowania danych, poniewaz na przkatnej wartosci zdmonoway tabele oraz
blad kalsyfikacji wynosi 15% co swaidczy o dbrym dzialalu klasyfikatora.

```{r macierz-pomylek-test, echo=FALSE, warning=FALSE}

conf.test <- table(
  Rzeczywiste = test_set$Species,
  Prognozowane = levels(test_set$Species)[pred.test]
)

blad.test <- mean(
  pred.test != as.numeric(test_set$Species)
)

kable(conf.test, booktabs = TRUE,
      caption = "Macierz pomyłek dla zbioru testowego (model liniowy)") %>%
  kable_styling(full_width = FALSE,
                latex_options = c("striped", "HOLD_position"),
                stripe_color = "gray!10")
```

Dla zbioru testowego rozniez nie obesrujemy zjawiska maskowania danych i
blad klasyfikajci wynia 14 %, zblizona wartosc bledow kalsyfikacji dla
zbioryu uczacego i testowego swiadczy ze mdoel nie jest przetrenowany i
dobrze kalsyfikuje dane. Na przekatnej znaduje sie zdecydowana wiekszosc
wystapien co siwadczy o braku maskowania i dobrej klasyfikacji.

\textcolor{red}{[Usunąć dopisek „to zdanie ggeminik" — to ślad roboczy. Samo zdanie poniżej jest poprawne (zweryfikowane: każda z 3 klas bywa prognozowana, żadna nie jest maskowana), wystarczy zostawić je bez prefiksu.]}
to zdanie ggeminik Brak maskowania wynika z faktu wykorzystania w
klasyfikatorze indykatorowym pełnego zestawu 4 cech irysa.

```{r funkcja-wykres-maskowania, echo=FALSE}
# funkcja rysująca wykres maskowania klas: dla każdego obiektu (uporządkowanego
# wg prawdziwego gatunku) rysujemy dopasowane wartości Y.hat dla wszystkich 3 klas
wykres_maskowania <- function(Y.hat, gatunki) {
  ord <- order(gatunki)
  M <- Y.hat[ord, ]
  colnames(M) <- levels(gatunki)
  n <- nrow(M)

  df_long <- data.frame(
    obiekt  = rep(seq_len(n), times = ncol(M)),
    Gatunek = factor(rep(colnames(M), each = n), levels = colnames(M)),
    wartosc = as.vector(M)
  )
  # linie pionowe oddzielające bloki klas
  granice <- cumsum(table(gatunki[ord]))
  granice <- head(granice, -1) + 0.5

  ggplot(df_long, aes(obiekt, wartosc, colour = Gatunek)) +
    geom_vline(xintercept = granice, linetype = "dashed", colour = "gray70") +
    geom_point() +
    scale_colour_manual(values = kolory_gatunkow) +
    labs(x = "Numer obiektu (posortowane wg gatunku)",
         y = expression(hat(Y))) +
    theme_minimal(base_size = 11) +
    theme(legend.position = "top",
          legend.background = element_rect(fill = kolor_tla_legendy, colour = NA))
}
```

```{r wykres-maskowania-lin, echo=FALSE, fig.cap="Dopasowane wartości wskaźników klas $\\hat{Y}$ dla modelu liniowego (zbiór uczący), obiekty uporządkowane wg gatunku.", fig.width=6, fig.height=3.5}
wykres_maskowania(Y.hat.train, train_set$Species)
```

Powyższy wykres został skonstruowany następująco: obiekty zostały
uporządkowane tak, aby wszystkie próbki tego samego gatunku znajdowały
się obok siebie. Następnie dla każdego obiektu przedstawiono wartości
przypisane przez model do poszczególnych klas. Dodatkowo wprowadzono
pionowe linie przerywane, które wyznaczają granice pomiędzy kolejnymi
grupami gatunków.

Na podstawie wykresu można zauważyć, że najlepszą separowalność uzyskano
dla klasy Setosa, która tworzy wyraźnie odseparowany blok. Klasa
Versicolor jest mniej jednoznaczna i częściowo nakłada się z pozostałymi
klasami, co wskazuje na trudniejszą klasyfikację. Największe trudności
model ma w rozróżnieniu klasy Virginica, która wykazuje największe
podobieństwo do pozostałych klas, szczególnie w zakresie wartości
predykcji.

## Model liniowy dla rozszerzonej przestrzeni klas

Nastepnei przeprowadizmu klasyfikacie gatunków irysów na rozszerzonej
przestrzeni cech. W tym celu zbudujemy nowy model liniowy dla tych cech
i porowananymy dokładnosć klasyfiakcji z porzednim modelem. Nasza nowa
przestrzen cech zawiera takie zmienne jak Pl\^2 tutaj dopisz to.

\textcolor{red}{[Dokończyć ten akapit i usunąć „tutaj dopisz to". Wymóg 1e JEST spełniony w kodzie (14 cech: 4 oryginalne + 4 kwadraty + 6 iloczynów par), brakuje tylko opisu. CO WPISAĆ: kwadraty $PL^2, PW^2, SL^2, SW^2$ oraz iloczyny par $PL\cdot PW, PL\cdot SL, PL\cdot SW, PW\cdot SL, PW\cdot SW, SL\cdot SW$.]}

```{r nowy-data-frame, echo=FALSE,warning=FALSE}

train.poly <- data.frame(
  PL = train_set$Petal.Length,
  PW = train_set$Petal.Width,
  SL = train_set$Sepal.Length,
  SW = train_set$Sepal.Width
)

train.poly$PL2 <- train.poly$PL^2
train.poly$PW2 <- train.poly$PW^2
train.poly$SL2 <- train.poly$SL^2
train.poly$SW2 <- train.poly$SW^2

train.poly$PL_PW <- train.poly$PL * train.poly$PW
train.poly$PL_SW <- train.poly$PL * train.poly$SW
train.poly$PL_SL <- train.poly$PL * train.poly$SL
train.poly$PW_SL <- train.poly$PW * train.poly$SL
train.poly$PW_SW <- train.poly$PW * train.poly$SW
train.poly$SL_SW <- train.poly$SL * train.poly$SW

test.poly <- data.frame(
  PL = test_set$Petal.Length,
  PW = test_set$Petal.Width,
  SL = test_set$Sepal.Length,
  SW = test_set$Sepal.Width
)

test.poly$PL2 <- test.poly$PL^2
test.poly$PW2 <- test.poly$PW^2
test.poly$SL2 <- test.poly$SL^2
test.poly$SW2 <- test.poly$SW^2

test.poly$PL_PW <- test.poly$PL * test.poly$PW
test.poly$PL_SW <- test.poly$PL * test.poly$SW
test.poly$PL_SL <- test.poly$PL * test.poly$SL
test.poly$PW_SL <- test.poly$PW * test.poly$SL
test.poly$PW_SW <- test.poly$PW * test.poly$SW
test.poly$SL_SW <- test.poly$SL * test.poly$SW

```

```{r klasyfikacja-train-2, echo=FALSE}

X2.train <- cbind(1, train.poly[,1:14])
X2.train <- as.matrix(X2.train)

etykietki.klas <- train_set$Species

K <- length(unique(etykietki.klas))
n.train <- nrow(train_set)

Y.train <- matrix(0, nrow = n.train, ncol = K)

etykietki.num <- as.numeric(etykietki.klas)

for(k in 1:K)
  Y.train[etykietki.num == k, k] <- 1

B2.hat <- solve(t(X2.train) %*% X2.train) %*%
         t(X2.train) %*% Y.train

Y2.hat.train <- X2.train %*% B2.hat
pred2.train <- apply(Y2.hat.train, 1, which.max)
```

```{r klasyfikacja-test-2, echo=FALSE}
X2.test <- cbind(1, test.poly[,1:14])
X2.test <- as.matrix(X2.test)

Y2.hat.test <- X2.test %*% B2.hat
pred2.test <- apply(Y2.hat.test, 1, which.max)
```

```{r macierz-pomylek-train-2, echo=FALSE, warning=FALSE}
conf2.train <- table(
  Rzeczywiste = train_set$Species,
  Prognozowane = levels(train_set$Species)[pred2.train]
)

blad2.train <- mean(
  pred2.train != as.numeric(train_set$Species)
)

kable(conf2.train, booktabs = TRUE,
      caption = "Macierz pomyłek dla zbioru uczącego (model wielomianowy)") %>%
  kable_styling(full_width = FALSE,
                latex_options = c("striped", "HOLD_position"),
                stripe_color = "gray!10")
```

W tabieli zstały przedstawone wyniki dla macierzy pomylek i bład
klasyfikacji widizmy ze nie wsytepuje zjawisko maskowania danych,
ponwiwaz na przekatnej znaduja zdecydowana wiekszosc danych, co swiadczy
o jej doobrym skasyfkiowaniu. Blad kalsyfikacji wynosi 0.02 co siwdczy o
bardzo dobrym dopasowaniu gatunkow to kawitów. Blad kalsyfikacji jest
znaczaco mniejszy niz dla porzedniego moedlu, co swiadczy ze zaleznosci
gatunków miedzy irysami nie sa liniowe, powieaz wprowadznie dodatkowych
cech pozwolilo na lepsze odseparownie klas.

```{r macierz-pomylek-test-2, echo=FALSE, warning=FALSE}

conf2.test <- table(
  Rzeczywiste = test_set$Species,
  Prognozowane = levels(test_set$Species)[pred2.test]
)

blad2.test <- mean(
  pred2.test != as.numeric(test_set$Species)
)

kable(conf2.test, booktabs = TRUE,
      caption = "Macierz pomyłek dla zbioru testowego (model wielomianowy)") %>%
  kable_styling(full_width = FALSE,
                latex_options = c("striped", "HOLD_position"),
                stripe_color = "gray!10")
```

dla zbioru testowego rozniwaz nie wystepuej zjawisko maskowania
zmiennych zdecydowana wikszosc zostala dobrze sklasyfkowana. Na zbiorze
testowym błąd klasyfikacji wynosi 0.06, co oznacza, że większość
obserwacji została poprawnie sklasyfikowana. Jednak w porównaniu do
błędu na zbiorze treningowym (0.02) widoczna jest różnica, co wskazuje
na umiarkowane przeuczenie modelu. Model wielomianowy (stopnia 2) lepiej
odwzorowuje nieliniowe zależności niż model liniowy, ale kosztem
mniejszej stabilności na danych testowych.

```{r wykres-maskowania-poly, echo=FALSE, fig.cap="Dopasowane wartości wskaźników klas $\\hat{Y}$ dla modelu wielomianowego (zbiór uczący), obiekty uporządkowane wg gatunku.", fig.width=6, fig.height=3.5}
wykres_maskowania(Y2.hat.train, train_set$Species)
```

na podstawie powyzszego wykresu mozna zauwazyc ze setosa klasyfiukejse w
pierszej grupie w drugim segmencie versicolocr a w trzecim virginica i
widzmy zdecydoanwie bardziej wyronijace sie klasy w 2 i 3 segmencie co
siwadczy ze model wielomianowy lepiej poradzil soebie z zadaniem
kalsyfikacji nwm czy nei pisze bzdur zapytac czata czy czegos jak to
dobzrze opsiac

\textcolor{red}{[Usunąć dopisek „nwm czy nei pisze bzdur...". Treść jest merytorycznie OK — model wielomianowy wyraźniej separuje versicolor i virginica (zgodne z wykresem i ze spadkiem błędu z 0.14 do 0.06). Wystarczy dokończyć/wygładzić ten akapit. Wymóg 1d/1e (ilustracja maskowania dla modelu rozszerzonego) jest spełniony.]}

```{r tabela-porownanie-bledow, echo=FALSE, warning=FALSE}
tab_bledy <- data.frame(
  Model = c("liniowy", "wielomianowy (st. 2)"),
  `Zbiór uczący` = c(blad.train, blad2.train),
  `Zbiór testowy` = c(blad.test, blad2.test),
  check.names = FALSE
)

kable(tab_bledy, booktabs = TRUE, digits = 3,
      caption = "Porównanie błędu klasyfikacji: model liniowy vs wielomianowy") %>%
  kable_styling(full_width = FALSE,
                latex_options = c("striped", "HOLD_position"),
                stripe_color = "gray!10")
```

powyzsza tabele przedstwai bledy klasyfikacji dla modeli linowego i
wilomainowego dla zbiorz uczacych i testowych. widzimy ze blad modlu
liniowny na zbiorze uczaycm ynosi 0.15 a testowym 0.14. TO swiadczy , ze
dobrze generaalizuje lecz jest nie wystarczajaco uczy sie zlozonych
zalenosci w danych. Natomaist blad modelu wiloemianeog na zbiorze ucacym
wynosi 0.02 a na testowym 0.06. Wyzsza wartosc bledu na zbiorze
testowtym sygnalizuje przeuczenie modleu. Oglnie model dobrze dopsaowal
sie do danych treningowych lecz gorzej sobie poradizl na danych
testowych. podsumowując model liniowy jest stabilniejszy lecz zbyt
prosty co skutkuje bledami, antomaist wilomainoey lepiej dopasowuje sie
do danych lecz traci zdolnosc generalizacj. Model liniowy jest
bezpieczniejszym wyborem, pomimo wyzszego bledu trenignowego.

# Częśc 2 - porównanie metod klasyfikacji

## Wstęp

W następnej częsci raporu bedzimy pracowac na zbiorze danych Wine z
bibloteki HDcalssif. Naszym zsadaniem będzie zastosanie i porownanaie
algorytmów klasyifkacji takich jak metoda k-najblizszych sasiadów,
drzewa klasyfikacyjnego oraz naiwnego klasyfikatora baysowskiego na
zaimportoanej bazie danych.

## Opis i wstępna analiza dancyh

Baza danych na kótrej bedziemy pracować zawiera infomacje o wynikach
analizy chemicznej win uprawianych w tych samych regionach Włoch, lecz
pochodzacych z trzech róznych odmian. Chechą dzięki której bedziemy
klasyfikować dane wino jest zmienna informująca o przynależnosci do
odmainy wina.

```{r pobranie-danych, echo=FALSE, warning=FALSE}
library(HDclassif)
data(wine)

dane2 <- wine

```

Dane zaiwreją informacje o `r nrow(dane2)`winach, dal kazdego z nich
mamy `r ncol(dane2)` cech. Checa class bedzie nas informowac o
przynaleznosci do klasy natomiast klasyfikacji posłuży nam 13
pozostałych cefch. zmienna class zawiera `r length(unique(dane2$class))`
kals sluzcych do pogrupowania win.

```{r tebala-typow-cech-dane2, echo=FALSE}

tab_cechy_2 <- data.frame(
  Typ = sapply(wine, class),
  Opis = c(
    "przynależność do klasy wina",
    "zawartość alkoholu",
    "kwas jabłkowy",
    "zawartość popiołu",
    "alkaliczność popiołu",
    "zawartość magnezu",
    "łączna zawartość fenoli",
    "flawonoidy",
    "fenole nieflawonoidowe",
    "proantocyjaniny",
    "intensywność barwy",
    "odcień koloru",
    "OD280/OD315 rozcieńczonych win",
    "zawartość proliny"
  )
)

# escape=FALSE -- żeby \textit zadziałał
rownames(tab_cechy_2) <- gsub("_", "\\\\_", rownames(tab_cechy_2))

kable(
  tab_cechy_2,
  caption = "Typy oraz opisy cech zbioru wine",
  booktabs = TRUE,
  escape = FALSE,
  align = "l"
) %>%
  kable_styling(
    full_width = FALSE,
    latex_options = c("striped", "HOLD_position"),
    stripe_color = "gray!10"
  ) %>%
  column_spec(2, width = "9cm")
```

Na podstawie powyższej tabeli można stwerdzic ze wszystkie typy
zmiennych zostały prawidłowo zakodowane, poza zmienną class. Dla której
zmienimi typ na facotr.

W poniżejsz tabli znajdują się statystyki opisowe zmiennych, dzięki
czemu możliwe jest wstępne zapoznanie się z danymi oraz identyfikacja
podstawowych nieprawidłowości.

```{r statystyki-opisowe-cech, echo=FALSE, results='asis'}
dane2$class <- as.factor(dane2$class)

tab_summary_2 <- summary(dane2)
tab_summary_2[is.na(tab_summary_2)] <- "" # usunięcie niepotrzebnych "NA" zaśmiecających tabelę
# wine ma 14 kolumn -> dzielimy na 3 części
kawalki <- list(
  1:5,
  6:10,
  11:14
)

for (i in seq_along(kawalki)) {

  kawalek_tabeli <- tab_summary_2[, kawalki[[i]], drop = FALSE]

  # usunięcie pustych wierszy
  kawalek_tabeli <- kawalek_tabeli[
    rowSums(kawalek_tabeli != "") > 0,
    ,
    drop = FALSE
  ]

  caption_i <- if (i == length(kawalki)) {
    "Podsumowanie danych zbioru wine"
  } else {
    NULL
  }

  tabela <- kable(
    kawalek_tabeli,
    booktabs = TRUE,
    caption = caption_i
  ) %>%
    kable_styling(
      latex_options = c(
        "striped",
        "scale_down",
        "HOLD_position"
      )
    )

  print(tabela)
}
```

W danych nie występuja wartości NA. Na podstawie powyzszej tabeli
moznarówniez stwierdzic brak występowania wartosic 0, poniewaz minimalna
wartosc dla kazdej cechy jest rozna od 0. Jedynie zmienna v13 cechuje
sie duza zmeinnosci w poronaiu do pozostalych zmeinnych.

```{r rozklad-klas, echo=FALSE}

library(ggplot2)

ggplot(dane2, aes(x = class)) +
  geom_bar(fill = "steelblue") +
  labs(title = "Rozkład klas w wine",
       x = "Klasa",
       y = "Liczność")

```

Na powyzszym wykresie widzimy roklad przynależlonci poszczególnych
obserwacji do danej klasy. Mozemy zauważyc, ze najwiecej obserwacji
nalezy do kalsy 2, natomist najmnej do klast 3.

\textcolor{red}{[CO TU NAPISAĆ: (1) ocena rozkładu klas — czy są istotne dysproporcje liczebności (najwięcej obs. w klasie 2, najmniej w 3) i czy mają znaczenie; (2) baseline — jaki błąd dałby klasyfikator przypisujący wszystko do najliczniejszej klasy i interpretacja tej wartości jako punktu odniesienia dla właściwych modeli. Wartości \% najlepiej wstawić inline R z policzonego błędu.]}

\textcolor{ciemnyczerwony}{Oznacza to, że występują pewne dysproporcje w liczebności klas, jednak
nie są one skrajne.}

\textcolor{ciemnyczerwony}{Jeśli wszystkie obserwacje zostałyby przypisane do najczęściej
występującej klasy (klasa 2), to błąd klasyfikacji wyniósłby:}

$$ bląd = 1 - \frac{n_{max}}{n},  $$ gdzie: n\_{max} to liczba
obserwacji na najliczniejszej klasie, a n to liczba wszystkich
obserwacji.

Bład wynosi `r 1 - max(table(wine$class)) / nrow(wine)`.

\textcolor{ciemnyczerwony}{Oznacza to, że około 60\% obserwacji zostałoby błędnie sklasyfikowanych,
a taki klasyfikator osiągnąłby jedynie około 40\% skuteczności.}

```{r wariancja-cech, echo=FALSE}
boxplot(dane2[, 2:14], col = rainbow(ncol(dane2)-1))
```

Na powyższym wykresie znajduja sie roklad wariancji dla wszystkich cech
poza zmienną class. Możemy zauważyc, ze ostatnia zmienna cechuje sie
najwyższą zmiennacia i konieczne jest zastrosowanie standaryzacji aby
algorytmy klasyfikujące działy poprawnie.

```{r wariancaj-po-standaryzacji, echo=FALSE}
dane2_stand <- scale(dane2[, 2:14])
boxplot(dane2_stand, col = rainbow(ncol(dane2_stand)))
```

widzimy ze po standaryzacji zmeinne maja zblizone wariancjie, co
pozytywnie wpłynie na dzialanie algorytmów.

```{r zmienne-najlepiej-roznicojace, echo=FALSE}

library(MASS)

model <- lda(class ~ ., data = dane2)

kable(model$scaling, booktabs = TRUE, digits = 3,
      caption = "Współczynniki funkcji dyskryminacyjnych LDA (LD1, LD2)") %>%
  kable_styling(full_width = FALSE,
                latex_options = c("striped", "HOLD_position"),
                stripe_color = "gray!10")
```

\textcolor{red}{[CO TU NAPISAĆ (jeden zwięzły akapit — poniższe to wersje robocze AI do skasowania): które zmienne najlepiej różnicują klasy, na podstawie wartości bezwzględnych współczynników funkcji dyskryminacyjnych LDA policzonych na danych ustandaryzowanych (wychodzą V3, V7, V8, V11, V12), oraz ile zmienności międzyklasowej wyjaśniają LD1 i LD2. Te \% policzyć inline R z \texttt{model\$svd\textasciicircum 2 / sum(model\$svd\textasciicircum 2)}, nie wpisywać 68.75/31.25 na sztywno. Z trzech wersji poniżej (zwykła, „geminik", „czat:") zostawić jedną, napisaną własnymi słowami.]}

\textcolor{ciemnyczerwony}{W celu znalezienia zmiennych, które charakteryzują się najlepszymi
zdolnościami dyskryminacyjnymi, zastosowano model Liniowej Analizy
Dyskryminacyjnej (LDA). Model ten dokonuje transformacji pierwotnej
przestrzeni cech w nową przestrzeń o niższej wymiarowości ($K-1$, gdzie
$K$ to liczba klas). największe wartości bezwzględne współczynników w
funkcjach dyskryminacyjnych LDA.}

\textcolor{ciemnyczerwony}{W szczególności zmienne V3, V7, V8, V11 oraz V12 wykazują największy
wkład w separację klas, co oznacza, że najlepiej różnicują obserwacje
należące do różnych grup.}

\textcolor{ciemnyczerwony}{Pierwsza funkcja dyskryminacyjna (LD1) wyjaśnia 68.75\% zmienności między
klasami, natomiast druga (LD2) 31.25\%, co oznacza, że większość
informacji separacyjnej zawarta jest w LD1.}

\textcolor{ciemnyczerwony}{geminik Analiza wag pokazała, że największe wartości bezwzględne
współczynników w funkcjach dyskryminacyjnych LDA wykazują zmienne V3,
V7, V8, V11 oraz V12. To one charakteryzują się największym wkładem w
separację i najlepiej różnicują obserwacje. Ponieważ analiza została
przeprowadzona na danych ustandaryzowanych, wielkości te bezpośrednio
odzwierciedlają realną siłę dyskryminacyjną cech, a ich przeciwne znaki
odpowiadają za rozsuwanie klas w przeciwległe krańce przestrzeni.}

\textcolor{ciemnyczerwony}{Pierwsza funkcja dyskryminacyjna (LD1) wyjaśnia 68.75\% zmienności między
klasami, natomiast druga (LD2) 31.25\%}

\textcolor{ciemnyczerwony}{czat: Analiza LDA została wykorzystana do oceny zdolności
dyskryminacyjnych zmiennych. Największy wpływ na separację klas mają
zmienne V7, V8, V11, V12 oraz V3, ponieważ osiągnęły najwyższe wartości
bezwzględne współczynników funkcji dyskryminacyjnych.}

\textcolor{ciemnyczerwony}{Pierwsza funkcja dyskryminacyjna (LD1) odpowiada za 68.75\% całkowitej
separacji klas, natomiast druga funkcja (LD2) za 31.25\%. Oznacza to, że
większość informacji potrzebnej do rozróżniania klas zawiera się w LD1.}

\textcolor{ciemnyczerwony}{Dodatkowo analiza średnich grupowych wskazuje, że wybrane zmienne
przyjmują wyraźnie różne wartości w poszczególnych klasach, co
potwierdza ich wysoką zdolność predykcyjną.}

## Ocena dokładności klasyfikacji i porównanie metod

W dalszej częci raportu porówanym dzialanie algorytmów klasyfikujących
takich jak naive, tree, i knn na naszym zbuiioze wine. na poczatku
podzielimy zbior na dwa podzbiory pierwszy trrningowy nastepny uczacy.
Zbior uczacay bedzie zawierał 70% danych. Do podzialu zostala uzyta
bibiloteka caret zachowujaca proporcjie w danych.

od czacika troche madre

\textcolor{red}{[OPIS POJEDYNCZEGO PODZIAŁU (część wymogu 2d) praktycznie nie istnieje w renderowanym tekście: jest tylko placeholder „od czacika troche madre", a właściwy opis siedzi PONIŻEJ w komentarzu HTML (\texttt{<!-- ... -->}), więc NIE pojawia się w PDF. CO ZROBIĆ: usunąć placeholder, a treść z komentarzy przepisać do normalnego tekstu (po polsku, bez błędów) — że podziału na 70/30 dokonano funkcją \texttt{createDataPartition} z zachowaniem proporcji klas, że dane standaryzujemy (k-NN opiera się na odległościach), oraz że dla każdej metody liczymy macierz pomyłek i błąd na zbiorze uczącym i testowym, a różnica między nimi mówi o przeuczeniu. Trzeba też zaznaczyć, że k-NN liczymy dla $k=5$.]}

<!-- W celu oceny skuteczności klasyfikatora kNN dokonano podziału zbioru danych na część uczącą (70%) oraz testową (30%) przy użyciu funkcji createDataPartition, zapewniającej zachowanie proporcji klas w obu zbiorach. -->

<!-- Dane wejściowe zostały poddane standaryzacji, co jest konieczne w przypadku algorytmu k-NN, ponieważ opiera się on na miarach odległości. -->

<!-- Następnie przeprowadzono klasyfikację dla zbioru uczącego oraz testowego przy ustalonej wartości parametru k = 5. Otrzymano macierze pomyłek oraz wartości błędu klasyfikacji. -->

<!-- Błąd na zbiorze uczącym był niższy niż na zbiorze testowym, co jest zjawiskiem typowym i wynika z dopasowania modelu do danych uczących. Błąd na zbiorze testowym stanowi bardziej wiarygodną ocenę jakości klasyfikatora, ponieważ odnosi się do danych niewykorzystywanych podczas uczenia. -->

<!-- Różnica między błędem treningowym i testowym pozwala ocenić stopień przeuczenia modelu (overfitting). -->

```{r podzial-zb-na-pod-zb, echo=FALSE, warning=FALSE}
library(caret)

set.seed(67)

index <- createDataPartition(dane2[,1], p = 0.7, list = FALSE)

train <- dane2[index, ]
test  <- dane2[-index, ]

```

```{r knn-klasyfikacja, echo=FALSE}
library(class)

train_x <- scale(train[, -1])
test_x  <- scale(test[, -1],
                 center = attr(train_x, "scaled:center"),
                 scale  = attr(train_x, "scaled:scale"))

train_y <- train[,1]
test_y  <- test[,1]

knn_pred_test <- knn(train_x, test_x, train_y, k = 5)

knn_pred_train <- knn(train_x, train_x, train_y, k = 5)

```

```{r funkcja-tabela-cm, echo=FALSE}
# macierz pomyłek jako tabela (Część 2)
tabela_cm <- function(pred, ref, caption) {
  cm <- table(Rzeczywiste = ref, Prognozowane = pred)
  kable(cm, booktabs = TRUE, caption = caption) %>%
    kable_styling(full_width = FALSE,
                  latex_options = c("striped", "HOLD_position"),
                  stripe_color = "gray!10")
}
```

```{r ocena-knn-train, echo=FALSE}
tabela_cm(knn_pred_train, train_y, "Macierz pomyłek -- k-NN, zbiór uczący")
```

```{r ocena-knn-test, echo=FALSE}
tabela_cm(knn_pred_test,  test_y,  "Macierz pomyłek -- k-NN, zbiór testowy")
```

Powyzsza tabela zawira wyniki dziala klasyfikatora knn dla 5 sa saidów
dla widzimy ze macierz pomylek dla train i test nie zawiera maskowania
dancyh na przekatnych znajduje sie wiekszosc informacji oraz blad
klasyfikacji dla train wynosi 2.3 %b a dla tets 5.7 % wartosci sa
relatywnie zblizone do siebie co swiadczy ze mdoel nie jest
przetrenowany. (tu sie zastanawiam czy czegos cjeszce nie odaodac z tych
wyników)

```{r tree-klasyfikacja, echo=FALSE}
library(rpart)
#library(rpart.plot)

tree <- rpart(as.factor(train[,1]) ~ ., data = train, method = "class")

tree_pred_test <- predict(tree, test, type = "class")

tree_pred_train <- predict(tree, train, type = "class")
```

```{r tree-ocena-train, echo=FALSE}
tabela_cm(tree_pred_train, train[,1], "Macierz pomyłek -- drzewo, zbiór uczący")
```

```{r tree-ocena-test, echo=FALSE}
tabela_cm(tree_pred_test,  test[,1],  "Macierz pomyłek -- drzewo, zbiór testowy")
```

Otrzymane wyniki swiadcza o bezblednej klasyikacji zarowno na zbiorze
uczacym jak i testowym, co swiadczy od bardzi=o dobrych wlasnoscich
kalsyfikaycjnych algorytmu drzew decyzyjnych. Z uwagi na fakt podzial
dancyh na zbior uczaci i testowy zostały wykonany porawnie a wynik 100%
wystepuje ronwiez na danych testowych, mozmy wykluczyc przetrenowanie
modelu. - tego nie jestem pewna

```{r naive-bayes-klasyfikacja, echo=FALSE, warning=FALSE}
library(e1071)

nb <- naiveBayes(as.factor(train[,1]) ~ ., data = train)

nb_pred_test <- predict(nb, test)

nb_pred_train <- predict(nb, train)

```

```{r bayes-ocena-train, echo=FALSE}
tabela_cm(nb_pred_train, train[,1], "Macierz pomyłek -- naive Bayes, zbiór uczący")
```

```{r bayes-ocena-test, echo=FALSE}
tabela_cm(nb_pred_test,  test[,1],  "Macierz pomyłek -- naive Bayes, zbiór testowy")
```

Wyniki kalsyfikacji dla modelu naive bayes dla zbioru uczącego wykazuja
100% dokladnosci model bezlednie dopasował dane, natomiast wynik bledu
dla ziboru testoego wynosi 1.92 co siwaddczy o bradzo dobrym dzialaniu
modelu i braku przetrenowania go. Rowniez nie wsytepuje zjawisko
maskowania dancyh na przekatnej macierzy znajduje sie zdecydowania
wieksozc danych.

Nastepnei w celu porwniaia dziala algorytmow przeprowadizmy
kalsyfikacjie lecz zastoswujemy bardziej zaawansowany scheamt oceny
dokładnosci. Uzylismy metoy cross validation.

```{r funkcja-tabela-wynikow, echo=FALSE}
# wyniki strojenia modelu caret::train jako tabela (Część 2)
tabela_wynikow <- function(model, caption) {
  kable(model$results[, names(model$results)[1:2]], booktabs = TRUE, digits = 3, row.names = FALSE,
        caption = caption) %>%
    kable_styling(full_width = FALSE,
                  latex_options = c("striped", "scale_down", "HOLD_position"),
                  stripe_color = "gray!10")
}
```

```{r wielokrotny-podzial-knn, echo=FALSE}
library(caret)

set.seed(67)

train_cv <- train
train_cv$Class <- as.factor(train_cv[,1])
train_cv <- train_cv[, -1]

ctrl <- trainControl(method = "cv", number = 10)

knn_cv <- train(
  Class ~ .,
  data = train_cv,
  method = "knn",
  trControl = ctrl,
  tuneLength = 5,
  preProcess = c("center", "scale") # k-NN wymaga standaryzacji (jak przy pojedynczym podziale)
)

tabela_wynikow(knn_cv, "Wyniki 10-krotnej walidacji krzyżowej -- k-NN (wg parametru k)")
#cor(train_x)
```

tu tabele na innym podzbiorze do prowniani

```{r rozne-cech-ale-robimy-to-samo, echo=FALSE}
train_small <- train_cv[, c("V3","V7","V8","V11","V12","Class")]

knn_small <- train(
  Class ~ .,
  data = train_small,
  method = "knn",
  trControl = ctrl,
  tuneLength = 5,
  preProcess = c("center", "scale") # standaryzacja jak w pełnym modelu k-NN
)

tabela_wynikow(knn_small, "Wyniki CV -- k-NN na podzbiorze cech V3, V7, V8, V11, V12")
```

\textcolor{red}{[DO PRZEPISANIA: do CV k-NN dodano standaryzację (\texttt{preProcess}), bo wcześniej jej brakowało, a przy pojedynczym podziale była. Teraz CV k-NN daje najlepszy wynik (k=`r knn_cv$results$k[which.max(knn_cv$results$Accuracy)]`) ok. `r round(100 * max(knn_cv$results$Accuracy), 1)`\%, czyli zbliżony do pojedynczego podziału (ok. `r round(100 * (1 - mean(knn_pred_test != test_y)), 1)`\%), a NIE 74\%. Dlatego poniższa interpretacja jest nieaktualna i wymaga zmiany: (1) spadek do 74\% NIE wynikał z optymizmu pojedynczego podziału, tylko z braku standaryzacji w CV; teraz oba schematy są spójne; (2) dokładność najlepszego k to ok. `r round(100 * max(knn_cv$results$Accuracy), 1)`\%, a nie 74\%; (3) zdanie, że dokładność „generalnie rośnie wraz z k", jest błędne — po standaryzacji najlepsze jest k=`r knn_cv$results$k[which.max(knn_cv$results$Accuracy)]`.]}

\textcolor{ciemnyczerwony}{Wyniki uzyskane metodą cross-validation odnoszą się do zbioru
treningowego, który został wielokrotnie dzielony na części uczące i
walidacyjne. W związku z tym stanowią one bardziej stabilną ocenę modelu
niż pojedynczy wynik na zbiorze treningowym, ale nadal nie są to wyniki
na niezależnym zbiorze testowym.}

\textcolor{ciemnyczerwony}{W przypadku pojedynczego podziału uzyskano bardzo wysoką dokładność
klasyfikacji na poziomie około 94\% dla k = 5. Wynik ten może być jednak
obarczony dużą zmiennością, ponieważ zależy od konkretnego losowego
podziału danych.}

\textcolor{ciemnyczerwony}{Natomiast zastosowanie 10-krotnej walidacji krzyżowej dało bardziej
stabilną ocenę skuteczności modelu, gdzie dla k = 5 uzyskano średnią
dokładność na poziomie około 74\%.}

\textcolor{ciemnyczerwony}{Różnica pomiędzy wynikami wskazuje, że pojedynczy podział może prowadzić
do zawyżenia oceny jakości klasyfikatora, natomiast walidacja krzyżowa
dostarcza bardziej wiarygodnej i uogólnionej oceny.}

\textcolor{ciemnyczerwony}{Zaobserwowano również, że wraz ze wzrostem wartości parametru k
dokładność klasyfikacji generalnie rośnie, co sugeruje, że większa
liczba sąsiadów stabilizuje decyzje klasyfikatora i zmniejsza wpływ
szumu w danych.}

\textcolor{ciemnyczerwony}{Następnie w tabeli przedstawiono wyniki klasyfikatora k-NN dla różnych wartości parametru k na zmniejszonym zbiorze cech. Najwyższą wartość accuracy uzyskano dla k = 9. Zaobserwowano również, że wartości accuracy na podzbiorze cech są niższe niż w przypadku pełnego zestawu danych. Wskazuje to, że redukcja liczby cech ogranicza ilość informacji dostępnej dla modelu, co wpływa na pogorszenie jakości klasyfikacji.}

```{r wielokrotny-podzial-drzewo, echo=FALSE}
tree_cv <- train(
  Class ~ .,
  data = train_cv,
  method = "rpart",
  trControl = ctrl
)

tabela_wynikow(tree_cv, "Wyniki 10-krotnej walidacji krzyżowej -- drzewo (wg parametru cp)")

```

```{r rozne-cechy-drzewo, echo=FALSE}

tree_small <- train(
  Class ~ .,
  data = train_small,
  method = "rpart",
  trControl = ctrl
)

tabela_wynikow(tree_small, "Wyniki CV -- drzewo na podzbiorze cech V3, V7, V8, V11, V12")
```

\textcolor{red}{[CO TU NAPISAĆ: porównanie drzewa na pojedynczym podziale vs w 10-krotnej CV. Zaznaczyć, że 100\% na pojedynczym teście jest zbyt optymistyczne (mały zbiór testowy / korzystny podział) i dlatego sięgamy po CV. Podać najlepsze \texttt{cp} oraz odpowiadającą dokładność i Kappa z CV (najlepiej inline R z obiektu \texttt{tree\_cv}), oraz wniosek, że zbyt duże \texttt{cp} = za mocne przycinanie i spadek jakości.]}

W pojedynczym podzale accuracy wynioso 100 dla teset set. \textcolor{ciemnyczerwony}{Wynik ten
wskazuje na bardzo wysoką skuteczność modelu drzewa decyzyjnego, jednak
należy interpretować go ostrożnie, ponieważ może on wynikać z
korzystnego podziału danych, niewielkiej liczby obserwacji w zbiorze
testowym lub łatwej separowalności klas.}

\textcolor{ciemnyczerwony}{W celu oceny skuteczności drzewa decyzyjnego zastosowano metodę
10-krotnej walidacji krzyżowej (10-fold cross-validation). Model CART
testował różne wartości parametru cp (complexity parameter), który
kontroluje stopień przycinania drzewa i jego złożoność.}

\textcolor{ciemnyczerwony}{Najlepszy wynik uzyskano dla cp = 0.0789, dla którego model osiągnął
dokładność klasyfikacji na poziomie około 88.7\% oraz współczynnik Kappa
równy 0.831. Oznacza to bardzo dobrą zgodność klasyfikacji oraz wysoką
zdolność modelu do poprawnego rozróżniania klas.}

\textcolor{ciemnyczerwony}{Wraz ze wzrostem wartości parametru cp obserwowano spadek skuteczności
modelu, co wskazuje, że zbyt silne przycinanie drzewa prowadzi do utraty
informacji i pogorszenia jakości klasyfikacji.}

```{r wielokrotny-podzial-bayes, echo=FALSE, warning=FALSE}
nb_cv <- train(
  Class ~ .,
  data = train_cv,
  method = "nb",
  trControl = ctrl
)

wyniki <- nb_cv$results[, c("usekernel", "Accuracy")]

colnames(wyniki) <- c("Use kernel", "Accuracy")

kable(wyniki,
      booktabs = TRUE,
      digits = 3,
      row.names = FALSE,
      caption = "Wyniki 10-krotnej walidacji krzyżowej -- Naive Bayes") %>%
  kable_styling(
    full_width = FALSE,
    latex_options = c("striped", "scale_down", "HOLD_position"),
    stripe_color = "gray!10"
  )

```

```{r rozne-cechy-naive-bayes, echo=FALSE}

nb_small <- train(
  Class ~ .,
  data = train_small,
  method = "nb",
  trControl = ctrl
)

wyniki <- nb_small$results[, c("usekernel", "Accuracy")]

colnames(wyniki) <- c("Use kernel", "Accuracy")

kable(wyniki,
      booktabs = TRUE,
      digits = 3,
      row.names = FALSE,
      caption = "Wyniki CV -- Naive Bayes na podzbiorze cech V3, V7, V8, V11, V12") %>%
  kable_styling(
    full_width = FALSE,
    latex_options = c("striped", "scale_down", "HOLD_position"),
    stripe_color = "gray!10"
  )
```

\textcolor{red}{[CO TU NAPISAĆ: wynik naive Bayes w CV — który wariant lepszy (z czy bez estymacji jądrowej, \texttt{usekernel}), jaka dokładność i Kappa (są już inline R — zostawić), oraz interpretacja: wysoka skuteczność oznacza, że przy założeniu niezależności cech klasy są dobrze separowalne. Dobrze też porównać z wynikiem naive Bayes na pojedynczym podziale.]}

\textcolor{ciemnyczerwony}{W celu oceny skuteczności klasyfikatora Naive Bayes zastosowano
10-krotną walidację krzyżową. Model testował dwa warianty: z estymacją
jądrową (usekernel = TRUE) oraz bez niej (usekernel = FALSE).}

\textcolor{ciemnyczerwony}{Najlepszy wynik uzyskano dla modelu bez estymacji jądrowej, który
osiągnął dokładność klasyfikacji na poziomie około
`r round(100 * nb_cv$results$Accuracy[which.max(nb_cv$results$Accuracy)], 1)`\%
oraz współczynnik Kappa równy
`r round(nb_cv$results$Kappa[which.max(nb_cv$results$Accuracy)], 3)`.
Oznacza to bardzo wysoką skuteczność klasyfikatora oraz bardzo dobrą
zgodność przewidywań z rzeczywistymi klasami.}

\textcolor{ciemnyczerwony}{Wyniki wskazują, że klasy w analizowanym zbiorze danych są dobrze
separowalne przy założeniu niezależności zmiennych, co sprzyja wysokiej
skuteczności modelu Naive Bayes.}

## Różne paramtery i podzbiory cech
one przeniosone wyzej lepiej porwnywac 

```{r rozne-cech-ale-robimy-to-samo-wyxej, echo=FALSE}
# train_small <- train_cv[, c("V3","V7","V8","V11","V12","Class")]
# 
# knn_small <- train(
#   Class ~ .,
#   data = train_small,
#   method = "knn",
#   trControl = ctrl,
#   tuneLength = 5,
#   preProcess = c("center", "scale") # standaryzacja jak w pełnym modelu k-NN
# )
# 
# tabela_wynikow(knn_small, "Wyniki CV -- k-NN na podzbiorze cech V3, V7, V8, V11, V12")
```

```{r rozne-cechy-drzewo-wyzej, echo=FALSE}

# tree_small <- train(
#   Class ~ .,
#   data = train_small,
#   method = "rpart",
#   trControl = ctrl
# )
# 
# tabela_wynikow(tree_small, "Wyniki CV -- drzewo na podzbiorze cech V3, V7, V8, V11, V12")
```


\textcolor{red}{[DO NAPISANIA -- komentarz do tabel na podzbiorze cech: porównać dokładność modeli na pełnym zestawie cech vs na podzbiorze V3, V7, V8, V11, V12 dla każdej z metod (k-NN, drzewo, naive Bayes); napisać, czy ograniczenie cech pomogło, zaszkodziło, czy nie zmieniło wyników.]}

## Podsumowanie

\textcolor{red}{[DO NAPISANIA -- końcowe wnioski (Zadanie 2f), wymagane w treści listy. Odpowiedzieć na trzy pytania: (1) dla jakiego podzbioru cech i jakich parametrów (np. k w k-NN, cp w drzewie, usekernel w naive Bayes) wyniki są najlepsze; (2) która metoda klasyfikacji wypada najlepiej, a która najgorzej na zbiorze wine; (3) czy wybór schematu oceny (pojedynczy podział vs walidacja krzyżowa) wpłynął na wnioski o skuteczności metod. Można podeprzeć się tabelami wyżej.]}
