---
title: "Sprawozdanie 3"
subtitle: "Eksploracja danych"
author: "Emilia Porczyńska, Michał Szostak"
date: "`r Sys.Date()`"
output:
  bookdown::pdf_document2:
    toc: true
    fig_caption: yes
    fig_width: 5
    fig_height: 4
    number_sections: true
    keep_tex: false
header-includes:
  - \usepackage[utf8]{inputenc}
  - \usepackage[polish]{babel}
  - \usepackage{graphicx}
  - \usepackage{xcolor}
  - \usepackage{hyperref}
  - \usepackage{floatrow}
  - \floatsetup[table]{capposition=bottom}
  - \usepackage{caption}
  - \definecolor{setosa}{HTML}{833FE7}
  - \definecolor{versicolor}{HTML}{5D00BE}
  - \definecolor{virginica}{HTML}{A68DE5}
fontsize: 12pt
---

```{r setup, echo=FALSE, warning=FALSE, message=FALSE}
library(datasets)
library(ggplot2)
library(knitr)
library(kableExtra)
library(dplyr)
library(showtext) # żeby były polskie znaki na wykresach
showtext_auto()   #

knitr::opts_chunk$set(fig.pos = "H", out.extra = "", cache = TRUE)

kolor_tla_legendy <- "#F5FDFF"
```

\newpage

# Część 1 – klasyfikacja

## Wstęp

Mamy zbiór danych zawierający wyniki pomiarów przedstawicieli trzech gatunków irysów: \textcolor{setosa}{\textit{Iris setosa}}, \textcolor{versicolor}{\textit{Iris versicolor}} oraz \textcolor{virginica}{\textit{Iris virginica}}. Pomiary dotyczą długości oraz szerokości poszczególnych części kwiatu – działki kielicha (ang. *sepal*) oraz płatka (ang. *petal*).

## Opis danych 

```{r setup-1, echo=FALSE, warning=FALSE, message=FALSE}
dane <- iris
kolory_gatunkow <- c(setosa = "#9B72EF", versicolor = "#713DC5", virginica = "#C3B1F7")
#kolor_granic <- "#AB0046"
```


# Częśc 2 - porównanie metod klasyfikacji


